---
title: "Regresión Logística — Clasificación de Viviendas Caras en Airbnb"
subtitle: "Ejercicios 3 y 4: Modelado, Validación y Análisis del Modelo"
author: "Alejandro Anton"
date: "`r format(Sys.Date(), '%d de %B de %Y')`"
output:
  html_document:
    toc: true
    toc_float: true
    toc_depth: 3
    number_sections: true
    theme: flatly
    highlight: tango
    df_print: kable
    code_folding: show
---

```{r setup, include=FALSE}
knitr::opts_chunk$set(
  echo       = TRUE,
  warning    = FALSE,
  message    = FALSE,
  fig.align  = "center",
  fig.width  = 8,
  fig.height = 5,
  cache      = FALSE
)
```

---


# Carga de Librerías y Datos

```{r librerias}
library(caret)      # Entrenamiento y validación cruzada
library(car)        # VIF (Factor de Inflación de Varianza)
library(corrplot)   # Mapa de calor de correlaciones
library(ggplot2)    # Visualizaciones
library(dplyr)      # Manipulación de datos
library(pROC)       # Curva ROC y AUC
library(knitr)      # Tablas
```

```{r carga-datos}
load("listings.RData")

# Dimensiones originales
cat("Filas:", nrow(listings), "| Columnas:", ncol(listings))
```

---

# Ejercicio 3 — Modelo de Regresión Logística

## Preparación de la Variable Respuesta

La variable de precio (`price`) viene como texto con formato monetario. Se convierte
a numérico y se crea la variable binaria `cara` usando la **mediana** como umbral:
una vivienda es **cara** si su precio es mayor o igual a la mediana.

```{r preparacion}
# Convertir precio a numérico
listings$price_num <- as.numeric(gsub("[$,]", "", listings$price))

# Calcular mediana
mediana_precio <- median(listings$price_num, na.rm = TRUE)
cat("Mediana del precio por noche: $", mediana_precio, "\n")
```

> **Criterio:** Precio ≥ **\$`r median(as.numeric(gsub("[$,]","",listings$price)), na.rm=TRUE)`**
> → vivienda clasificada como **Cara**.

## Selección de Variables

Se seleccionan variables que influyen en la fijación de precios en plataformas
de alojamiento a corto plazo, descartando identificadores, URLs, textos libres y
variables con alta tasa de valores faltantes.

```{r seleccion-variables}
df <- listings %>%
  select(
    price_num,
    accommodates,             # Capacidad de huéspedes
    bedrooms,                 # Número de habitaciones
    beds,                     # Número de camas
    bathrooms,                # Número de baños
    review_scores_rating,     # Puntuación global
    review_scores_cleanliness,# Puntuación de limpieza
    number_of_reviews,        # Número total de reseñas
    availability_365,         # Días disponibles al año
    minimum_nights,           # Noches mínimas requeridas
    host_is_superhost,        # ¿El anfitrión es superhost?
    instant_bookable,         # ¿Reserva instantánea?
    room_type                 # Tipo de alojamiento
  ) %>%
  filter(!is.na(price_num)) %>%
  mutate(
    # Variable objetivo: 1 = Cara, 0 = No cara
    cara = factor(
      ifelse(price_num >= mediana_precio, 1, 0),
      levels = c(0, 1),
      labels = c("No_cara", "Cara")
    ),
    # Codificar variables binarias (t/f → 1/0)
    host_is_superhost = ifelse(host_is_superhost == "t", 1, 0),
    instant_bookable  = ifelse(instant_bookable  == "t", 1, 0),
    room_type         = factor(room_type)
  ) %>%
  select(-price_num) %>%
  na.omit()

cat("Observaciones tras limpieza:", nrow(df))
```

```{r distribucion-respuesta, fig.height=4}
tabla_dist <- as.data.frame(prop.table(table(df$cara)) * 100)
colnames(tabla_dist) <- c("Clase", "Porcentaje")
tabla_dist$Porcentaje <- round(tabla_dist$Porcentaje, 2)
kable(tabla_dist, caption = "Distribución de la variable respuesta")

ggplot(tabla_dist, aes(x = Clase, y = Porcentaje, fill = Clase)) +
  geom_col(width = 0.5, show.legend = FALSE) +
  geom_text(aes(label = paste0(Porcentaje, "%")), vjust = -0.5, size = 4.5) +
  scale_fill_manual(values = c("#4dac26", "#d01c8b")) +
  labs(
    title = "Distribución de la variable objetivo",
    x = "Clase", y = "Porcentaje (%)"
  ) +
  theme_minimal(base_size = 13) +
  ylim(0, 65)
```

Las clases están **razonablemente balanceadas** (~53% No cara / ~47% Cara), por lo
que no es necesario aplicar técnicas de sobremuestreo.

## División Entrenamiento / Prueba

Para garantizar la **reproducibilidad**, se fija la semilla `set.seed(42)` antes
de cualquier operación aleatoria. La partición es **70% entrenamiento – 30% prueba**.
`createDataPartition` realiza muestreo estratificado, preservando la proporción de
clases en ambos conjuntos.

```{r particion}
set.seed(42)   # <-- reproducibilidad garantizada

indice_train <- createDataPartition(df$cara, p = 0.70, list = FALSE)
train <- df[ indice_train, ]
test  <- df[-indice_train, ]

cat("Entrenamiento:", nrow(train), "observaciones\n")
cat("Prueba:       ", nrow(test),  "observaciones\n")

# Verificar proporción en ambos conjuntos
cat("\nProporción en TRAIN:\n")
print(round(prop.table(table(train$cara)) * 100, 2))
cat("Proporción en TEST:\n")
print(round(prop.table(table(test$cara)) * 100, 2))
```

## Entrenamiento con Validación Cruzada (5-Fold)

Se usa **validación cruzada de 5 pliegues** (`method = "cv", number = 5`).
En cada iteración, el modelo se entrena con 4 pliegues y se evalúa en el restante,
promediando el AUC al final. Esto reduce el sesgo de la estimación del rendimiento.

```{r modelo-cv}
set.seed(42)   # reproducibilidad en CV

ctrl <- trainControl(
  method          = "cv",
  number          = 5,
  classProbs      = TRUE,         # probabilidades para ROC
  summaryFunction = twoClassSummary,
  savePredictions = "final"
)

modelo_cv <- train(
  cara ~ .,
  data      = train,
  method    = "glm",
  family    = "binomial",
  trControl = ctrl,
  metric    = "ROC"
)

print(modelo_cv)
```

### Resumen estadístico del modelo

```{r resumen-modelo}
modelo_glm <- modelo_cv$finalModel
summary(modelo_glm)
```

### Interpretación de coeficientes

```{r odds-ratios}
or  <- exp(coef(modelo_glm))
ci  <- suppressMessages(exp(confint(modelo_glm)))
pvals <- summary(modelo_glm)$coefficients[, 4]

tabla_or <- data.frame(
  Coeficiente_log = round(coef(modelo_glm), 4),
  Odds_Ratio      = round(or, 4),
  IC_2.5          = round(ci[, 1], 4),
  IC_97.5         = round(ci[, 2], 4),
  p_valor         = round(pvals, 5),
  Significativo   = ifelse(pvals < 0.05, "✓", "")
)
kable(tabla_or, caption = "Coeficientes, Odds Ratios e Intervalos de Confianza al 95%")
```

**Interpretación de los Odds Ratios:**

- **OR > 1**: la variable aumenta la probabilidad de que la vivienda sea cara.
- **OR < 1**: la variable reduce esa probabilidad.
- **OR ≈ 1**: la variable no tiene efecto práctico sobre la clase.

Por ejemplo, si `accommodates` tiene OR ≈ 1.25, significa que por cada huésped
adicional que la vivienda puede alojar, las probabilidades de ser clasificada como
cara aumentan un 25%, manteniendo el resto constante.

## Predicción y Evaluación (Umbral = 0.50)

```{r prediccion}
# Probabilidades sobre el conjunto de prueba
prob_test <- predict(modelo_cv, newdata = test, type = "prob")[, "Cara"]

# Clasificación con umbral 0.50
pred_test <- factor(
  ifelse(prob_test >= 0.50, "Cara", "No_cara"),
  levels = c("No_cara", "Cara")
)
```

### Matriz de Confusión

```{r confusion}
cm <- confusionMatrix(pred_test, test$cara, positive = "Cara")
print(cm)
```

```{r plot-confusion, fig.height=4, fig.width=5}
cm_df <- as.data.frame(cm$table)
colnames(cm_df) <- c("Predicho", "Real", "Freq")

ggplot(cm_df, aes(x = Real, y = Predicho, fill = Freq)) +
  geom_tile(color = "white", linewidth = 1) +
  geom_text(aes(label = Freq), size = 7, fontface = "bold") +
  scale_fill_gradient(low = "#d1e5f0", high = "#2c7bb6") +
  labs(
    title = "Matriz de Confusión — Conjunto de Prueba",
    subtitle = "Umbral de decisión: 0.50",
    x = "Valor Real", y = "Valor Predicho"
  ) +
  theme_minimal(base_size = 13) +
  theme(legend.position = "none")
```

### Curva ROC y AUC

```{r roc, fig.height=5}
roc_obj <- roc(
  response  = as.numeric(test$cara == "Cara"),
  predictor = prob_test,
  quiet     = TRUE
)

auc_val <- round(auc(roc_obj), 4)
cat("AUC:", auc_val, "\n")

plot(
  roc_obj,
  col  = "#2c7bb6",
  lwd  = 2.5,
  main = paste0("Curva ROC — Regresión Logística\nAUC = ", auc_val)
)
abline(a = 0, b = 1, lty = 2, col = "gray50")
legend("bottomright",
       legend = paste("AUC =", auc_val),
       col    = "#2c7bb6",
       lwd    = 2.5,
       bty    = "n")
```

### Tabla resumen de métricas

```{r metricas}
metricas <- data.frame(
  Metrica     = c("Accuracy", "Sensitivity (Recall)", "Specificity",
                  "Precision (Pos Pred Value)", "F1-Score", "Kappa", "AUC-ROC"),
  Valor       = c(
    round(cm$overall["Accuracy"], 4),
    round(cm$byClass["Sensitivity"], 4),
    round(cm$byClass["Specificity"], 4),
    round(cm$byClass["Pos Pred Value"], 4),
    round(cm$byClass["F1"], 4),
    round(cm$overall["Kappa"], 4),
    auc_val
  )
)
kable(metricas, caption = "Metricas de rendimiento del modelo (conjunto de prueba)")
```

**Interpretación:**

- **Accuracy**: porcentaje de predicciones correctas totales.
- **Sensitivity**: capacidad de identificar correctamente las viviendas caras.
- **Specificity**: capacidad de identificar correctamente las no caras.
- **AUC > 0.70** indica un modelo con buena capacidad discriminante.
- **Kappa** mide el acuerdo más allá del azar; valores > 0.40 son aceptables.

---

# Ejercicio 4 — Análisis del Modelo

## Multicolinealidad — Factor de Inflación de Varianza (VIF)

El VIF mide cuánto se infla la varianza de un coeficiente por la correlación con
otras variables. Se calcula como:

$$\text{VIF}_j = \frac{1}{1 - R^2_j}$$

donde $R^2_j$ es el coeficiente de determinación de regresar $X_j$ sobre las
demás predictoras.

- **VIF < 5**: sin multicolinealidad problemática.
- **5 ≤ VIF < 10**: multicolinealidad moderada.
- **VIF ≥ 10**: multicolinealidad severa — considerar eliminar la variable.

```{r vif}
vif_vals <- vif(modelo_glm)
vif_df   <- data.frame(
  Variable = names(vif_vals),
  VIF      = round(as.numeric(vif_vals), 3),
  Nivel    = case_when(
    as.numeric(vif_vals) < 5  ~ "Sin problema",
    as.numeric(vif_vals) < 10 ~ "Moderado",
    TRUE                      ~ "Severo"
  )
)
kable(vif_df, caption = "VIF por variable predictora")
```

```{r vif-plot, fig.height=5}
ggplot(vif_df, aes(x = reorder(Variable, VIF), y = VIF, fill = Nivel)) +
  geom_col() +
  geom_hline(yintercept = 5,  linetype = "dashed", color = "orange", linewidth = 1) +
  geom_hline(yintercept = 10, linetype = "dashed", color = "red",    linewidth = 1) +
  annotate("text", x = 1.2, y = 5.3,  label = "VIF = 5",  color = "orange", size = 3.5) +
  annotate("text", x = 1.2, y = 10.3, label = "VIF = 10", color = "red",    size = 3.5) +
  coord_flip() +
  scale_fill_manual(
    values = c("Sin problema" = "#4dac26",
               "Moderado"     = "#f4a41b",
               "Severo"       = "#d73027"),
    name = "Nivel"
  ) +
  labs(
    title = "Factor de Inflación de Varianza (VIF)",
    subtitle = "Línea naranja = 5 | Línea roja = 10",
    x = "", y = "VIF"
  ) +
  theme_minimal(base_size = 13)
```

> **Conclusión VIF:** Las variables `bedrooms`, `beds` y `accommodates` suelen
> presentar VIF moderado o alto, ya que una vivienda más grande naturalmente
> tiene más de todo. Si alguna supera 10, se recomienda eliminarla del modelo
> (preferiblemente `beds`, que es la más redundante con `bedrooms`).

## Significación Estadística de Variables

Las variables se consideran estadísticamente significativas cuando su **p-valor < 0.05**
en el test de Wald del modelo logístico.

```{r significacion}
coef_tab <- summary(modelo_glm)$coefficients
sig_df   <- data.frame(
  Variable    = rownames(coef_tab),
  Estimado    = round(coef_tab[, 1], 4),
  Error_std   = round(coef_tab[, 2], 4),
  Estadistico = round(coef_tab[, 3], 4),
  p_valor     = round(coef_tab[, 4], 5),
  Aporta      = ifelse(coef_tab[, 4] < 0.05, "Si", "No")
)
kable(sig_df, caption = "Significación estadística de los coeficientes (Wald test)")
```

```{r coef-plot, fig.height=5}
coef_df <- data.frame(
  Variable = rownames(coef_tab)[-1],
  OR       = round(exp(coef_tab[-1, 1]), 4),
  p_valor  = coef_tab[-1, 4],
  Sig      = ifelse(coef_tab[-1, 4] < 0.05, "Significativo", "No significativo")
)

ggplot(coef_df, aes(x = reorder(Variable, OR), y = OR, fill = Sig)) +
  geom_col() +
  geom_hline(yintercept = 1, linetype = "dashed", color = "black", linewidth = 0.8) +
  coord_flip() +
  scale_fill_manual(
    values = c("Significativo"    = "#2c7bb6",
               "No significativo" = "#b2b2b2"),
    name = ""
  ) +
  labs(
    title    = "Odds Ratios por variable",
    subtitle = "Variables significativas (p < 0.05) en azul | OR > 1 = aumenta probabilidad de ser cara",
    x = "", y = "Odds Ratio"
  ) +
  theme_minimal(base_size = 12) +
  theme(legend.position = "bottom")
```

## Análisis de Correlación

Se analiza la correlación de Pearson entre las variables numéricas del modelo.
Una correlación |r| > 0.7 entre dos predictoras es señal de posible multicolinealidad
y coincide con VIF elevado.

```{r correlacion}
vars_num <- train %>%
  select(accommodates, bedrooms, beds, bathrooms,
         review_scores_rating, review_scores_cleanliness,
         number_of_reviews, availability_365, minimum_nights)

cor_matrix <- cor(vars_num, use = "complete.obs")
kable(round(cor_matrix, 3), caption = "Matriz de correlación de variables numéricas")
```

```{r corrplot, fig.height=7, fig.width=8}
corrplot(
  cor_matrix,
  method      = "color",
  type        = "upper",
  order       = "hclust",          # agrupar por similitud
  addCoef.col = "black",
  tl.col      = "black",
  tl.srt      = 45,
  number.cex  = 0.85,
  col         = colorRampPalette(c("#d73027","white","#4575b4"))(200),
  title       = "Correlación entre variables numéricas del modelo",
  mar         = c(0, 0, 2, 0)
)
```

**Análisis de correlaciones:**

- `accommodates` ↔ `bedrooms` ↔ `beds`: correlación positiva alta (viviendas más
  grandes tienen más de todo). Esto explica el VIF elevado en esas variables.
- `review_scores_rating` ↔ `review_scores_cleanliness`: moderadamente correlacionadas,
  ya que ambas miden calidad del alojamiento.
- `number_of_reviews` ↔ `availability_365`: correlación baja o negativa esperada;
  las más reservadas tienen menos disponibilidad futura.

## Bondad de Ajuste

### Test de Hosmer-Lemeshow

Evalúa si las probabilidades predichas por el modelo concuerdan con las frecuencias
observadas. **p-valor > 0.05** indica buen ajuste.

```{r hosmer-lemeshow}
# Implementación manual del test H-L (10 grupos)
probs_train <- predict(modelo_cv, newdata = train, type = "prob")[, "Cara"]
obs_train   <- as.numeric(train$cara == "Cara")

hl_df <- data.frame(prob = probs_train, obs = obs_train) %>%
  mutate(grupo = ntile(prob, 10)) %>%
  group_by(grupo) %>%
  summarise(
    n        = n(),
    obs_1    = sum(obs),
    obs_0    = n() - sum(obs),
    esp_1    = sum(prob),
    esp_0    = n() - sum(prob),
    .groups  = "drop"
  )

hl_stat <- sum((hl_df$obs_1 - hl_df$esp_1)^2 / hl_df$esp_1 +
               (hl_df$obs_0 - hl_df$esp_0)^2 / hl_df$esp_0)
p_hl    <- 1 - pchisq(hl_stat, df = 8)

cat("Estadistico H-L:", round(hl_stat, 4), "\n")
cat("p-valor:        ", round(p_hl, 4), "\n")
cat("Interpretación: ", ifelse(p_hl > 0.05,
      "Buen ajuste (no se rechaza H0)", "Ajuste deficiente"), "\n")
```

### Pseudo R² de McFadden

El Pseudo R² de McFadden compara la log-verosimilitud del modelo completo con la
del modelo nulo (solo intercepto). Valores entre 0.20 y 0.40 indican un ajuste excelente.

```{r pseudo-r2}
ll_modelo <- logLik(modelo_glm)
modelo_nulo <- glm(cara ~ 1, data = train, family = "binomial")
ll_nulo <- logLik(modelo_nulo)

mcfadden_r2 <- 1 - (as.numeric(ll_modelo) / as.numeric(ll_nulo))
cat("Pseudo R² de McFadden:", round(mcfadden_r2, 4), "\n")

cat("Interpretación:",
    case_when(
      mcfadden_r2 < 0.10 ~ "Ajuste pobre",
      mcfadden_r2 < 0.20 ~ "Ajuste aceptable",
      mcfadden_r2 < 0.40 ~ "Ajuste bueno a excelente",
      TRUE               ~ "Posible sobreajuste"
    ), "\n")
```

### Calibración: Probabilidades predichas vs. observadas

```{r calibracion, fig.height=5}
cal_df <- data.frame(prob = probs_train, obs = obs_train) %>%
  mutate(grupo = ntile(prob, 10)) %>%
  group_by(grupo) %>%
  summarise(
    prob_media = mean(prob),
    tasa_obs   = mean(obs),
    .groups    = "drop"
  )

ggplot(cal_df, aes(x = prob_media, y = tasa_obs)) +
  geom_point(size = 3, color = "#2c7bb6") +
  geom_line(color = "#2c7bb6", linewidth = 1) +
  geom_abline(slope = 1, intercept = 0,
              linetype = "dashed", color = "gray40") +
  labs(
    title    = "Curva de calibración del modelo",
    subtitle = "La línea diagonal punteada representa la calibración perfecta",
    x        = "Probabilidad predicha (media por decil)",
    y        = "Frecuencia observada (tasa real)"
  ) +
  theme_minimal(base_size = 13) +
  xlim(0, 1) + ylim(0, 1)
```

> Un modelo bien calibrado tiene sus puntos cerca de la diagonal. Desviaciones
> sistemáticas indican sobre- o subestimación de probabilidades.



