---
title: "Laboratorio 6 — K Nearest Neighbors (KNN)"
subtitle: "CC3074 — Minería de Datos | SmartStay Advisors"
author: "Grupo de Consultoría: Alejandro Anton, Jose Anton, Juan Fernando Menendez, Fernando Mendoza"
date: "`r Sys.Date()`"
output:
  pdf_document:
    toc: true
    number_sections: true
  html_document:
    toc: true
    theme: flatly
---
```{r setup, include=FALSE}
knitr::opts_chunk$set(echo = FALSE, warning = FALSE, message = FALSE)

library(dplyr)
library(ggplot2)
library(rpart)
library(e1071)
library(caret)
library(FNN)
library(randomForest)
```
# Link github:
https://github.com/MEN-GUE/Laboratorio_03_MDD

```{r preparar datos}
load("listings.RData")

df <- listings %>%
  mutate(price_num = as.numeric(gsub("[$,]", "", price))) %>%
  filter(!is.na(price_num), price_num > 0, price_num < 1000) %>%
  mutate(
    room_type_f = as.factor(room_type),
    city_f      = as.factor(city)
  ) %>%
  select(price_num, accommodates, bedrooms, beds,
         review_scores_rating, availability_30,
         minimum_nights, room_type_f, city_f) %>%
  na.omit()

set.seed(123)
# Tomamos el 20% de los datos. 
df <- df %>% sample_frac(0.20)

set.seed(123)
idx   <- sample(1:nrow(df), size = 0.8 * nrow(df))
train <- df[ idx, ]
test  <- df[-idx, ]
```

# Actividad 1: Modelo de regresión usando KNN
```{r}
feats_num <- c("accommodates", "bedrooms", "beds",
               "review_scores_rating", "availability_30", "minimum_nights")

train_mat <- as.matrix(cbind(train[, feats_num], model.matrix(~ room_type_f + city_f - 1, data = train)))
test_mat <- as.matrix(cbind(test[, feats_num], model.matrix(~ room_type_f + city_f - 1, data = test)))

# Alinear columnas de test
missing_cols <- setdiff(colnames(train_mat), colnames(test_mat))
for(col in missing_cols) test_mat <- cbind(test_mat, setNames(data.frame(rep(0, nrow(test_mat))), col))
test_mat <- test_mat[, colnames(train_mat)]

scale_c <- colMeans(train_mat)
scale_s <- apply(train_mat, 2, sd)
scale_s[scale_s == 0] <- 1

train_s <- scale(train_mat, center = scale_c, scale = scale_s)
test_s  <- scale(test_mat,  center = scale_c, scale = scale_s)

# Predicción usando k=30 (determinado en pruebas previas)
k_reg <- 30
knn_pred_reg <- knn.reg(train_s, test_s, train$price_num, k = k_reg)$pred
```
El modelo KNN de regresión requiere que todas las distancias estén en la misma escala, de lo contrario, variables con rangos más amplios (como minimum_nights) dominarían el cálculo de similitud entre las propiedades. El escalado se aplicó correctamente basándonos únicamente en el set de entrenamiento.

# Actividad 2: Análisis de resultados del modelo de regresión
```{r}
rmse_knn <- sqrt(mean((knn_pred_reg - test$price_num)^2))
mae_knn  <- mean(abs(knn_pred_reg - test$price_num))
r2_knn   <- 1 - sum((knn_pred_reg - test$price_num)^2) / sum((test$price_num - mean(test$price_num))^2)

cat(sprintf("KNN (k=30) -> RMSE: %.2f | MAE: %.2f | R2: %.4f\n", rmse_knn, mae_knn, r2_knn))
```
El modelo KNN tiene un error promedio cuadrático (RMSE) de $125.69. Aunque logra capturar la tendencia general de los precios (explicando cerca del 46% de la varianza con su R2), le cuesta predecir con exactitud las propiedades atípicas o extremadamente caras, ya que tiende a promediar los precios de sus vecinos, suavizando los picos.

# Actividad 3: Comparación con modelos de regresión anteriores
```{r}
# Regresión Lineal
lm_mod  <- lm(price_num ~ ., data = train)
lm_pred <- predict(lm_mod, newdata = test)
rmse_lm <- sqrt(mean((lm_pred - test$price_num)^2))

# Árbol de Regresión
tree_mod <- rpart(price_num ~ ., data = train, control = rpart.control(cp = 0.001))
tree_pred <- predict(tree_mod, newdata = test)
rmse_tree <- sqrt(mean((tree_pred - test$price_num)^2))

# Naive Bayes 
df_nb <- df %>% mutate(price_cat = cut(price_num, breaks=c(0,50,100,150,200,300,1000), labels=c(25,75,125,175,250,500)))
nb_mod <- naiveBayes(price_cat ~ ., data = df_nb[idx, ])
nb_pred <- as.numeric(as.character(predict(nb_mod, newdata = df_nb[-idx, ])))
rmse_nb <- sqrt(mean((nb_pred - test$price_num)^2))

resultados_reg <- data.frame(
  Modelo = c("KNN", "Árbol", "Reg. Lineal", "Naive Bayes"),
  RMSE = c(rmse_knn, rmse_tree, rmse_lm, rmse_nb)
)
knitr::kable(resultados_reg[order(resultados_reg$RMSE), ])

resultados_reg <- data.frame(
  Modelo = c("KNN", "Árbol", "Reg. Lineal", "Naive Bayes"),
  RMSE = c(rmse_knn, rmse_tree, rmse_lm, rmse_nb)
)

# Imprimir tabla
knitr::kable(resultados_reg[order(resultados_reg$RMSE), ])

# Gráfica
library(ggplot2)
ggplot(resultados_reg, aes(x = reorder(Modelo, RMSE), y = RMSE, fill = Modelo)) +
  geom_bar(stat = "identity", width = 0.6, alpha = 0.8) +
  geom_text(aes(label = round(RMSE, 2)), vjust = -0.5, fontface = "bold") +
  scale_fill_brewer(palette = "Set2") +
  theme_minimal() +
  labs(title = "Comparación de Error (RMSE) por Modelo",
       subtitle = "Menor barra indica mejor rendimiento",
       x = "Modelo", y = "RMSE (USD)") +
  theme(legend.position = "none")
```
En esta ejecución particular, el modelo Naive Bayes obtuvo por un margen muy estrecho el RMSE más bajo (124.97), superando ligeramente al KNN (125.69). Esto es un resultado interesante y algo inusual, ya que Naive Bayes es inherentemente un clasificador y forzarlo a hacer regresión (usando puntos medios de categorías) suele introducir error. No obstante, KNN demuestra ser sumamente competitivo y, estructuralmente, sigue siendo un algoritmo mucho más natural y confiable para predecir variables continuas complejas en comparación con la regresión lineal tradicional.

# Actividad 4: Modelo de clasificación
```{r}
# Creación de la variable categórica por terciles
p33 <- quantile(df$price_num, probs = 0.33)
p66 <- quantile(df$price_num, probs = 0.66)

df <- df %>%
  mutate(categoria = case_when(
    price_num <= p33 ~ "Barata",
    price_num <= p66 ~ "Media",
    TRUE ~ "Cara"
  )) %>% mutate(categoria = factor(categoria, levels = c("Barata", "Media", "Cara")))

train_c <- df[idx, ]
test_c  <- df[-idx, ]

train_labels <- train_c$categoria
test_labels  <- test_c$categoria
```
Discretizamos los precios en tres categorías balanceadas usando los percentiles 33 y 66. Esto transforma nuestro problema de adivinar un valor exacto en dólares, a identificar a qué segmento de mercado pertenece la propiedad, facilitando el diseño de estrategias comerciales.

# Actividad 5: Eficiencia del algoritmo de clasificación
```{r}
k_clas <- 15 # Valor inicial tentativo
knn_pred_clas <- class::knn(train = train_s, test = test_s, cl = train_labels, k = k_clas)

acc_inicial <- mean(knn_pred_clas == test_labels)
cat(sprintf("Accuracy del modelo KNN base: %.2f%%\n", acc_inicial * 100))
```
Con un K arbitrario de 15, el modelo logra una eficiencia que supera el nivel de azar (33.3%), pero aún deja bastante margen de error. Esto nos indica que el algoritmo tiene capacidad de clasificar, pero necesita optimización.

# Actividad 6: Análisis usando Matriz de Confusión
```{r}
cm_base <- confusionMatrix(knn_pred_clas, test_labels)

# Imprimir tabla original
print(cm_base$table)

# Gráfica: Mapa de calor de la matriz de confusión
cm_data <- as.data.frame(cm_base$table)

ggplot(cm_data, aes(x = Reference, y = Prediction, fill = Freq)) +
  geom_tile(color = "white", size = 1) +
  geom_text(aes(label = Freq), color = "white", fontface = "bold", size = 5) +
  scale_fill_gradient(low = "#9ecae1", high = "#3182bd", name = "Frecuencia") +
  theme_minimal() +
  labs(title = "Matriz de Confusión - Clasificación KNN",
       x = "Categoría Real", y = "Categoría Predicha")
```
Al observar la matriz, el modelo tiene mayor facilidad para clasificar las propiedades "Baratas" correctamente. Sin embargo, se confunde frecuentemente entre las propiedades "Medias" y "Caras". El error más grave (predecir una propiedad "Cara" como "Barata" o viceversa) ocurre menos veces, lo cual es positivo para no causar pérdidas económicas drásticas a la empresa.


# Actividad 7: Análisis de Sobreajuste
```{r}
# Evaluamos el modelo sobre el mismo conjunto de entrenamiento
knn_train_clas <- class::knn(train = train_s, test = train_s, cl = train_labels, k = k_clas)
acc_train <- mean(knn_train_clas == train_labels)

cat(sprintf("Accuracy en Entrenamiento: %.2f%%\n", acc_train * 100))
cat(sprintf("Accuracy en Prueba: %.2f%%\n", acc_inicial * 100))
```
La diferencia entre la precisión en entrenamiento y en prueba no es significativamente alta (menor a 10 puntos porcentuales). Esto nos confirma que el modelo no sufre de sobreajuste (overfitting) severo. Está generalizando de manera aceptable con los datos que nunca ha visto.

# Actividad 8: Modelo usando Validación Cruzada
```{r}
# Preparamos los datos para caret
train_caret <- data.frame(train_s, categoria = train_labels)
test_caret  <- data.frame(test_s, categoria = test_labels)

control_cv <- trainControl(method = "cv", number = 5)
modelo_cv <- train(categoria ~ ., data = train_caret, method = "knn", 
                   trControl = control_cv, tuneGrid = data.frame(k = 15))

pred_cv <- predict(modelo_cv, newdata = test_caret)
acc_cv <- mean(pred_cv == test_labels)

cat(sprintf("Accuracy con validación cruzada (k=15): %.2f%%\n", acc_cv * 100))
```
La validación cruzada nos da una métrica más confiable y robusta sobre el rendimiento del modelo, ya que divide el conjunto en diferentes pliegues y promedia el error. El rendimiento es muy similar al anterior, garantizando la estabilidad del modelo.

# Actividad 9: Tuneo de Parámetros (Hiperparámetros)
```{r}
# Búsqueda del mejor K usando validación cruzada
grid_k <- expand.grid(k = seq(5, 50, by = 2))

modelo_tuneado <- train(categoria ~ ., data = train_caret, method = "knn", 
                        trControl = control_cv, tuneGrid = grid_k)

k_optimo <- modelo_tuneado$bestTune$k
pred_tuneada <- predict(modelo_tuneado, newdata = test_caret)
acc_tuneada <- mean(pred_tuneada == test_labels)

cat(sprintf("Mejor K encontrado: %d\n", k_optimo))
cat(sprintf("Accuracy con modelo tuneado: %.2f%%\n", acc_tuneada * 100))

# Gráfica de evolución del Accuracy
ggplot(modelo_tuneado$results, aes(x = k, y = Accuracy)) +
  geom_line(color = "#2c3e50", size = 1) +
  geom_point(color = "#e74c3c", size = 3) +
  geom_vline(xintercept = k_optimo, linetype = "dashed", color = "#e74c3c") +
  annotate("text", x = k_optimo + 2, y = max(modelo_tuneado$results$Accuracy), 
           label = paste("K Óptimo =", k_optimo), color = "#e74c3c", fontface = "bold") +
  theme_minimal() +
  labs(title = "Optimización de Hiperparámetros",
       subtitle = "Evolución de la Precisión (Accuracy) según la cantidad de vecinos (K)",
       x = "Valor de K (Vecinos)", y = "Accuracy (Precisión)")
```
Aumentar la cantidad de vecinos a evaluar (hasta el K óptimo encontrado) ayudó a suavizar el ruido de los datos, mejorando ligeramente el porcentaje de acierto en comparación con nuestro modelo base. El tuneo demuestra que un K muy bajo tiende a memorizar el ruido, mientras que el K óptimo captura la verdadera estructura de clases.

# Actividad 10: Comparación final de algoritmos de clasificación
```{r}
# Arbol de Decision
tree_clas <- rpart(categoria ~ ., data = train_caret, method="class")
tree_pred_c <- predict(tree_clas, newdata = test_caret, type="class")
acc_tree_c <- mean(tree_pred_c == test_labels)

# Random Forest
rf_clas <- randomForest(categoria ~ ., data = train_caret, ntree=100)
rf_pred_c <- predict(rf_clas, newdata = test_caret)
acc_rf_c <- mean(rf_pred_c == test_labels)

# Naive Bayes
nb_clas <- naiveBayes(categoria ~ ., data = train_caret)
nb_pred_c <- predict(nb_clas, newdata = test_caret)
acc_nb_c <- mean(nb_pred_c == test_labels)

comp_clasificacion <- data.frame(
  Modelo = c("KNN Tuneado", "Árbol de Decisión", "Random Forest", "Naive Bayes"),
  Accuracy = c(acc_tuneada, acc_tree_c, acc_rf_c, acc_nb_c)
)
knitr::kable(comp_clasificacion[order(comp_clasificacion$Accuracy, decreasing = TRUE), ])

# Gráfica de comparación
ggplot(comp_clasificacion, aes(x = reorder(Modelo, Accuracy), y = Accuracy, fill = Modelo)) +
  geom_bar(stat = "identity", width = 0.6, alpha = 0.85) +
  geom_text(aes(label = scales::percent(Accuracy, accuracy = 0.1)), hjust = -0.2, fontface = "bold") +
  scale_fill_brewer(palette = "Blues") +
  scale_y_continuous(labels = scales::percent) +
  coord_flip() +
  theme_minimal() +
  labs(title = "Comparación Final de Modelos de Clasificación",
       subtitle = "Basado en la métrica de Accuracy (Mayor es mejor)",
       x = "Algoritmo", y = "Accuracy") + theme(legend.position = "none")
```

Al evaluar todos los algoritmos, Random Forest resulta ser el más robusto y preciso para clasificar el segmento de precio, ya que maneja internamente múltiples árboles reduciendo el error de varianza. KNN se defiende bien pero tiene la desventaja de ser costoso computacionalmente (se demora más en procesar) en la etapa de predicción, ya que debe calcular la distancia contra todos los puntos de entrenamiento en tiempo real, a diferencia del Árbol o Random Forest que simplemente atraviesan reglas condicionales pre-calculadas.

Resulta interesante notar el fuerte contraste en el desempeño de Naive Bayes: mientras que en regresión (Actividad 3) obtuvo el error más bajo, en esta tarea de clasificación pura cayó al último lugar con un 50.3% de exactitud. Esto evidencia que su supuesto de independencia entre las variables penalizó fuertemente su capacidad para clasificar categorías complejas, dejando a Random Forest y a KNN como los algoritmos definitivos para segmentar este mercado.


