---
title: "Predicción del Precio de Listados Airbnb"
author: Alejandro Antón
output: html_document
---

# Cargar Datos y Preparación

```{r}
# Cargar dataset
load("listings.RData")

# Ver estructura
str(listings)

# Limpiar variable precio
listings$price <- gsub("[$,]", "", listings$price)
listings$price <- as.numeric(listings$price)

# Eliminar filas con precio NA
listings <- listings[!is.na(listings$price), ]

# Revisar resumen
summary(listings$price)
```

---

# Ejercicio 6

```{r}
# 6. Todos los resultados deben ser reproducibles por lo que debe fijar que 
# los conjuntos de entrenamiento y prueba sean los mismos siempre que se ejecute el código.

# Fijar semilla
set.seed(123)

# División entrenamiento / prueba
n <- nrow(listings)

train_index <- sample(1:n, size = 0.7*n)

train <- listings[train_index, ]
test  <- listings[-train_index, ]

dim(train)
dim(test)
```



# Ejercicio 7

```{r}
# 7. Seleccione una de las variables y haga un modelo univariado de regresión lineal 
# para predecir el precio de las casas.
# Analice el modelo (resumen, residuos, resultados de la predicción).
# Muéstrelo gráficamente.

# Usaremos la variable accommodates
modelo_uni <- lm(price ~ accommodates, data = train)

# Resumen del modelo
summary(modelo_uni)
```

## Gráfico del modelo

```{r}
plot(train$accommodates, train$price,
     main = "Relación entre Precio y Capacidad",
     xlab = "Número de huéspedes (accommodates)",
     ylab = "Precio")

abline(modelo_uni, col="red", lwd=2)
```

## Análisis de residuos

```{r}
par(mfrow=c(2,2))
plot(modelo_uni)
```

## Predicción

```{r}
pred_uni <- predict(modelo_uni, newdata = test)

mse_uni <- mean((test$price - pred_uni)^2, na.rm = TRUE)

mse_uni
```

---

# Ejercicio 8

```{r}
# 8. Haga un modelo de regresión lineal con todas las variables numéricas 
# para predecir el precio de las casas.
# Analice el modelo (resumen, residuos, resultados de la predicción).
# Muestre el modelo gráficamente.

# Seleccionar variables numéricas relevantes
vars <- c(
  "price",
  "accommodates",
  "bathrooms",
  "bedrooms",
  "beds",
  "minimum_nights",
  "availability_365",
  "number_of_reviews",
  "review_scores_rating"
)

train_num <- train[, vars]
test_num  <- test[, vars]

# Eliminar NA
train_num <- na.omit(train_num)
test_num  <- na.omit(test_num)

# Modelo multivariado
modelo_multi <- lm(price ~ ., data = train_num)

summary(modelo_multi)
```

## Predicciones

```{r}
pred_multi <- predict(modelo_multi, newdata = test_num)

mse_train <- mean(residuals(modelo_multi)^2)

mse_test <- mean((test_num$price - pred_multi)^2)

mse_train
mse_test
```

## Gráfico Predicción vs Real

```{r}
plot(test_num$price, pred_multi,
     main="Predicción vs Precio Real",
     xlab="Precio Real",
     ylab="Precio Predicho")

abline(0,1,col="red",lwd=2)
```

## Análisis de residuos

```{r}
par(mfrow=c(2,2))
plot(modelo_multi)
```

---

# Ejercicio 9

```{r}
# 9. Analice el modelo. Determine si hay multicolinealidad entre las variables,
# y cuáles son las que aportan al modelo.
# Haga un análisis de correlación de las características del modelo y especifique
# si el modelo se adapta bien a los datos.
# Explique si hay sobreajuste (overfitting) o no.
# En caso de existir sobreajuste, haga otro modelo que lo corrija.

# Instalar paquetes si es necesario
install.packages("car")
install.packages("corrplot")

library(car)
library(corrplot)
```

## Multicolinealidad

```{r}
vif_values <- vif(modelo_multi)

vif_values
```

## Matriz de correlación

```{r}
cor_matrix <- cor(train_num)

corrplot(cor_matrix, method = "color")
```

## Evaluación del modelo

```{r}
summary(modelo_multi)$adj.r.squared

mse_train
mse_test
```

## Modelo reducido (si existe sobreajuste)

```{r}
modelo_reducido <- lm(price ~ accommodates + bedrooms + bathrooms + review_scores_rating,
                      data = train_num)

summary(modelo_reducido)

pred_reducido <- predict(modelo_reducido, newdata = test_num)

mse_reducido <- mean((test_num$price - pred_reducido)^2)

mse_reducido
```


 -----------------------------
# EJERCICIO 9 – ANÁLISIS DEL MODELO
# -----------------------------

# Para analizar la multicolinealidad entre las variables independientes
# se utilizó el Factor de Inflación de Varianza (VIF).

# Este indicador permite detectar si algunas variables están altamente
# correlacionadas entre sí. Valores de VIF cercanos a 1 indican
# ausencia de multicolinealidad, mientras que valores mayores a 5
# o 10 sugieren correlaciones problemáticas.

# También se realizó una matriz de correlación entre las variables
# numéricas utilizadas en el modelo. Este análisis permite identificar
# relaciones lineales entre variables y detectar posibles redundancias.

# Variables relacionadas con la estructura de la vivienda, como
# bedrooms, beds y accommodates, suelen mostrar correlaciones
# moderadas debido a que describen características similares.

# El ajuste del modelo se evaluó mediante el R² ajustado, el cual
# indica qué proporción de la variabilidad del precio es explicada
# por las variables incluidas en el modelo.

# Además, se compararon los errores del modelo en el conjunto
# de entrenamiento y en el conjunto de prueba.

# Si el error de prueba es similar al error de entrenamiento,
# el modelo no presenta evidencia fuerte de sobreajuste (overfitting).

# En caso de detectar sobreajuste, una posible solución es construir
# un modelo reducido eliminando variables poco relevantes o altamente
# correlacionadas, lo cual puede mejorar la estabilidad del modelo.
