---
title: 'Laboratorio 5 – Naive Bayes: Predicción y Clasificación de Precios Airbnb
  Austin'
author: "Alejandro Antón, Juan Fernando, Fernando Mendoza"
date: "2026-03-27"
output:
  html_document:
    toc: true
    toc_float: true
    toc_depth: 3
    theme: flatly
    highlight: tango
    df_print: paged
  pdf_document:
    toc: true
    toc_depth: '3'
---

```{r setup, include=FALSE}
knitr::opts_chunk$set(
  echo    = TRUE,
  warning = FALSE,
  message = FALSE,
  fig.align = "center",
  fig.width  = 8,
  fig.height = 5
)
```

---

# 0. Marco Teórico: Naive Bayes

## 0.1 Fundamento Probabilístico

El clasificador Naive Bayes parte del Teorema de Bayes, que relaciona las probabilidades condicionales y marginales de un evento:

$$P(C_k \mid \mathbf{x}) = \frac{P(\mathbf{x} \mid C_k) \, P(C_k)}{P(\mathbf{x})}$$

En esta expresión, $P(C_k \mid \mathbf{x})$ denota la probabilidad posterior de que la
observación pertenezca a la clase $C_k$ una vez conocido el vector de predictores
$\mathbf{x} = (x_1, \ldots, x_p)$. El término $P(\mathbf{x} \mid C_k)$ corresponde a la
verosimilitud, $P(C_k)$ a la probabilidad a priori de la clase, y $P(\mathbf{x})$ a la
evidencia marginal, que al ser constante para todas las clases resulta irrelevante en la
decisión de clasificación.

## 0.2 Supuesto de Independencia Condicional

El adjetivo *naive* hace referencia al supuesto de que, condicionado a la clase, los
predictores son mutuamente independientes:

$$P(\mathbf{x} \mid C_k) = \prod_{j=1}^{p} P(x_j \mid C_k)$$

Gracias a esta simplificación, en lugar de estimar una distribución conjunta
$p$-dimensional basta con estimar $p$ distribuciones univariadas por clase. Domingos y
Pazzani (1997) mostraron que, pese a que el supuesto rara vez se cumple de manera
estricta, la regla de clasificación resultante mantiene un desempeño aceptable siempre
que el ordenamiento relativo de las probabilidades posteriores se preserve, aunque sus
magnitudes absolutas estén sesgadas. En el contexto de Airbnb, variables como `bedrooms`,
`beds` y `accommodates` presentan correlaciones altas, por lo que conviene tener en cuenta
esta limitación al interpretar las probabilidades estimadas.

## 0.3 Regla de Decisión MAP

La asignación de clase se realiza mediante el criterio de *Maximum A Posteriori*:

$$\hat{C} = \arg\max_{k} \; P(C_k) \prod_{j=1}^{p} P(x_j \mid C_k)$$

## 0.4 Suavizado de Laplace

Cuando una combinación predictor–clase no se observa en el conjunto de entrenamiento,
la verosimilitud correspondiente es cero y anula el producto completo. El suavizado de
Laplace resuelve este problema añadiendo un conteo ficticio $\alpha$ (habitualmente
$\alpha = 1$) a cada celda de la tabla de frecuencias:

$$\hat{P}(x_j = v \mid C_k) = \frac{n_{kv} + \alpha}{n_k + \alpha \cdot |V_j|}$$

donde $n_{kv}$ es la frecuencia de la combinación $(v, C_k)$, $n_k$ el total de
observaciones de la clase $k$, y $|V_j|$ el número de valores distintos del predictor $j$.

## 0.5 Extensión a Regresión

Naive Bayes es, por construcción, un clasificador. No obstante, es posible derivar una
predicción numérica a partir de las probabilidades posteriores calculando la esperanza
condicional del precio:

$$\hat{y} = \sum_{k=1}^{K} P(C_k \mid \mathbf{x}) \cdot \bar{y}_k$$

donde $\bar{y}_k$ representa el precio promedio observado en el entrenamiento para la
clase $k$. De este modo, la predicción continua es un promedio ponderado por la confianza
del modelo en cada categoría. Cabe señalar que esta aproximación comprime las predicciones
al rango de los promedios por clase, perdiendo la capacidad de discriminar precios dentro
de una misma categoría.

---

# 1. Carga de Librerías y Datos

```{r librerias}
library(tidyverse)
library(e1071)
library(caret)
library(ggplot2)
library(knitr)
library(kableExtra)
library(scales)
library(rpart)
library(rpart.plot)
library(randomForest)
library(Metrics)
library(naivebayes)
library(MLmetrics)

# Cargar datos (mismo archivo que Labs 3 y 4)
load("listings.RData")
df <- listings

glimpse(df)
```

---

# 2. Preprocesamiento de Datos

El pipeline de limpieza que se aplica a continuación es idéntico al empleado en los
Laboratorios 3 y 4. Mantener las mismas transformaciones y la misma semilla de partición
es un requisito necesario para que las métricas de los distintos algoritmos sean
directamente comparables.

## 2.1 Limpieza

```{r limpieza}
df_clean <- df %>%
  select(
    -id, -scrape_id, -host_id,
    -minimum_minimum_nights, -maximum_minimum_nights,
    -minimum_maximum_nights, -maximum_maximum_nights,
    -minimum_nights_avg_ntm, -maximum_nights_avg_ntm,
    -availability_30, -availability_60, -availability_90,
    -estimated_revenue_l365d
  ) %>%
  drop_na(price, accommodates, bedrooms, bathrooms, beds) %>%
  mutate(price = as.numeric(gsub("[\\$,]", "", price))) %>%
  filter(!is.na(price) & price > 0)

cat("Dimensiones del dataset limpio:", dim(df_clean), "\n")
```

Se excluyen identificadores sin valor predictivo, agregados redundantes de noches y
disponibilidad, y la variable de ingresos estimados por riesgo de *data leakage*.
Los registros con valores faltantes en variables estructurales (precio, capacidad,
habitaciones, baños, camas) se descartan, y la columna `price` se convierte a formato
numérico tras eliminar el símbolo de dólar y las comas.

## 2.2 División Train / Test

```{r division}
set.seed(123)
n <- nrow(df_clean)
train_index <- sample(1:n, size = 0.7 * n)

train <- df_clean[train_index, ]
test  <- df_clean[-train_index, ]

cat("Observaciones de entrenamiento:", nrow(train), "\n")
cat("Observaciones de prueba:       ", nrow(test), "\n")
```

La semilla y el método de muestreo (`set.seed(123)` con `sample`) reproducen exactamente
la misma partición 70/30 de las entregas previas.

## 2.3 Distribución del Precio

```{r dist_precio}
train %>%
  filter(price < 2000) %>%
  ggplot(aes(x = price)) +
  geom_histogram(binwidth = 50, fill = "#2196F3", color = "white", alpha = 0.8) +
  geom_vline(xintercept = median(train$price), color = "red",
             linetype = "dashed", size = 1) +
  labs(
    title    = "Distribución del Precio por Noche (Airbnb Austin)",
    subtitle = paste0("Mediana = $", round(median(train$price), 0),
                      " | Media = $", round(mean(train$price), 0)),
    x = "Precio por Noche (USD)", y = "Frecuencia"
  ) +
  theme_minimal(base_size = 13)
```

La distribución presenta asimetría positiva pronunciada: la masa se concentra entre \$50
y \$300, mientras que la cola derecha se extiende hasta varios miles de dólares por las
propiedades de lujo. Esta forma condiciona la elección de percentiles —en lugar de
intervalos equidistantes— como criterio de discretización.

## 2.4 Creación de la Variable Categórica de Precio

Se retoman las tres categorías definidas en el Laboratorio 4 (Económica, Intermedia y
Cara), cuyos límites corresponden a los percentiles 33 y 66 de la distribución completa.

```{r categorias_precio}
p33 <- quantile(df_clean$price, probs = 0.33)
p66 <- quantile(df_clean$price, probs = 0.66)

cat("Percentil 33 (límite Económica-Intermedia): $", p33, "\n")
cat("Percentil 66 (límite Intermedia-Cara):      $", p66, "\n")

asignar_categoria <- function(precio, umbral_bajo, umbral_alto) {
  case_when(
    precio <= umbral_bajo  ~ "Economica",
    precio <= umbral_alto  ~ "Intermedia",
    TRUE                   ~ "Cara"
  )
}

train$categoria_precio <- factor(
  asignar_categoria(train$price, p33, p66),
  levels = c("Economica", "Intermedia", "Cara")
)
test$categoria_precio <- factor(
  asignar_categoria(test$price, p33, p66),
  levels = c("Economica", "Intermedia", "Cara")
)

cat("\nDistribución en entrenamiento (%):\n")
print(round(prop.table(table(train$categoria_precio)) * 100, 1))
cat("\nDistribución en prueba (%):\n")
print(round(prop.table(table(test$categoria_precio)) * 100, 1))
```

Los terciles producen grupos de tamaño aproximadamente igual (~33 % cada uno), lo cual
evita desbalances que sesguen el entrenamiento del clasificador. Un modelo que siempre
prediga la clase mayoritaria obtendrá, como máximo, alrededor del 34 % de exactitud;
esta cifra constituye la línea base contra la cual se evalúa cualquier modelo.

## 2.5 Preparación de Variables para Naive Bayes

El algoritmo requiere que los predictores sean categóricos o, en su defecto, que asuman
una distribución paramétrica conocida. Se optó por discretizar las variables numéricas
en intervalos con interpretación sustantiva, lo cual además facilita la estimación de las
tablas de frecuencias condicionadas sin asumir normalidad.

```{r features_nb}
preparar_nb <- function(datos) {
  datos %>%
    mutate(
      accommodates_cat = cut(accommodates,
                             breaks = c(0, 2, 4, 6, Inf),
                             labels = c("1-2", "3-4", "5-6", "7+"),
                             right = TRUE),
      bedrooms_cat = cut(bedrooms,
                         breaks = c(-Inf, 0, 1, 2, 3, Inf),
                         labels = c("0", "1", "2", "3", "4+")),
      beds_cat = cut(beds,
                     breaks = c(-Inf, 1, 2, 3, Inf),
                     labels = c("1", "2", "3", "4+")),
      bathrooms_cat = cut(bathrooms,
                          breaks = c(-Inf, 1, 1.5, 2, Inf),
                          labels = c("1", "1.5", "2", "2+")),
      min_nights_cat = cut(minimum_nights,
                           breaks = c(0, 1, 3, 7, 30, Inf),
                           labels = c("1", "2-3", "4-7", "8-30", "31+"),
                           right = TRUE),
      room_type = as.factor(room_type)
    )
}

train_nb <- preparar_nb(train) %>% drop_na(accommodates_cat, bedrooms_cat,
                                            beds_cat, bathrooms_cat, min_nights_cat)
test_nb  <- preparar_nb(test) %>% drop_na(accommodates_cat, bedrooms_cat,
                                           beds_cat, bathrooms_cat, min_nights_cat)

cat("Observaciones NB — Train:", nrow(train_nb), "| Test:", nrow(test_nb), "\n")
```

Los puntos de corte se definieron considerando la distribución marginal de cada variable y
su relación conocida con el precio (por ejemplo, la capacidad de 7 o más huéspedes marca
el umbral a partir del cual la mayoría de propiedades son de tipo "Entire home/apt" de
gran tamaño). Se eliminan las pocas filas que presentan valores faltantes tras la
discretización.

---

# 3. Modelo de Regresión con Naive Bayes (Actividad 1)

## 3.1 Estrategia

Siguiendo el procedimiento descrito en la Sección 0.5, se entrena un modelo de
clasificación sobre las tres categorías de precio y luego se obtienen las probabilidades
posteriores para calcular una predicción numérica mediante esperanza condicional.

```{r modelo_nb_regresion}
formula_nb <- categoria_precio ~ room_type + accommodates_cat + bathrooms_cat +
  bedrooms_cat + beds_cat + min_nights_cat

modelo_nb <- naiveBayes(formula_nb, data = train_nb, laplace = 1)

precio_por_cat <- train_nb %>%
  group_by(categoria_precio) %>%
  summarise(precio_medio = mean(price, na.rm = TRUE)) %>%
  arrange(categoria_precio)

cat("Precio promedio por categoría (entrenamiento):\n")
print(precio_por_cat)

prob_test <- predict(modelo_nb, newdata = test_nb, type = "raw")

medias_vec <- precio_por_cat$precio_medio
pred_nb_reg <- as.numeric(prob_test %*% medias_vec)
```

El vector `medias_vec` contiene los tres precios promedio que sirven como centroides de
cada categoría. La predicción de cada observación es, por tanto, una combinación convexa
de estos tres valores ponderada por las probabilidades posteriores que el modelo asigna.

## 3.2 Resultados del Modelo de Regresión NB (Actividad 2)

```{r metricas_nb_reg}
actual_nb <- test_nb$price

rmse_nb <- sqrt(mean((actual_nb - pred_nb_reg)^2))
mae_nb  <- mean(abs(actual_nb - pred_nb_reg))
r2_nb   <- 1 - sum((actual_nb - pred_nb_reg)^2) / sum((actual_nb - mean(actual_nb))^2)
mse_nb  <- mean((actual_nb - pred_nb_reg)^2)

metricas_nb_reg <- data.frame(
  Métrica = c("MSE", "RMSE", "MAE", "R²"),
  Valor   = c(round(mse_nb, 2), round(rmse_nb, 2), round(mae_nb, 2), round(r2_nb, 4))
)

kable(metricas_nb_reg,
      caption = "Métricas de Regresión — Naive Bayes") %>%
  kable_styling(bootstrap_options = c("striped", "hover"), full_width = FALSE)
```

### Predicho vs. Real

```{r viz_nb_reg, fig.height=5}
data.frame(Real = actual_nb, Predicho = pred_nb_reg) %>%
  filter(Real < 2000) %>%
  ggplot(aes(x = Real, y = Predicho)) +
  geom_point(alpha = 0.3, color = "#1E88E5") +
  geom_abline(slope = 1, intercept = 0, color = "red",
              linetype = "dashed", size = 1) +
  labs(
    title    = "Precio Predicho vs. Real — Naive Bayes (Regresión)",
    subtitle = paste0("RMSE = $", round(rmse_nb, 2),
                      " | MAE = $", round(mae_nb, 2),
                      " | R² = ", round(r2_nb, 4)),
    x = "Precio Real (USD)", y = "Precio Predicho (USD)"
  ) +
  theme_minimal(base_size = 13) +
  coord_cartesian(xlim = c(0, 1500), ylim = c(0, 1500))
```

### Distribución de Residuos

```{r residuos_nb, fig.height=4}
data.frame(residuos = actual_nb - pred_nb_reg) %>%
  filter(abs(residuos) < 1000) %>%
  ggplot(aes(x = residuos)) +
  geom_histogram(binwidth = 25, fill = "#42A5F5", color = "white", alpha = 0.8) +
  geom_vline(xintercept = 0, color = "red", linetype = "dashed") +
  labs(title = "Distribución de Residuos — Naive Bayes (Regresión)",
       x = "Residuo (Real - Predicho)", y = "Frecuencia") +
  theme_minimal(base_size = 13)
```

El gráfico de dispersión revela con claridad la limitación central de esta estrategia: las
predicciones forman bandas horizontales en torno a los tres promedios por categoría, sin
capacidad para discriminar variaciones dentro de cada grupo. El patrón se manifiesta en
dos problemas concretos. Primero, las propiedades de precio elevado (superiores a \$500)
reciben predicciones sensiblemente inferiores al valor real, dado que el promedio de la
categoría "Cara" diluye los valores extremos con los moderadamente altos. Segundo, las
propiedades más económicas tienden a ser sobreestimadas por la misma lógica inversa.

La distribución de residuos confirma lo anterior: la masa se concentra en cero pero
presenta una cola derecha pesada que corresponde a las propiedades de lujo mal
capturadas. El valor de R² obtenido refleja esta limitación estructural y no debe
interpretarse como un fallo del entrenamiento, sino como una consecuencia de utilizar un
clasificador de tres clases para aproximar una variable continua.

---

