---
title: "Laboratorio 6 - Modelos de Regresión Logística"
author: "José Antón, Juan Fernando Menéndez, Fernando Mendoza"
date: "`r Sys.Date()`"
output:
  html_document:
    toc: true
    theme: flatly
---

```{r}
library(tidyr) 
library(dplyr)
library(caret)
```

```{r}
# Carga del conjunto de datos
load("listings.RData")

# Limpieza inicial con la misma metodología de los laboratorios anteriores
df_clean <- listings %>%
  select(
    -id, -scrape_id, -host_id, 
    -minimum_minimum_nights, -maximum_minimum_nights, 
    -minimum_maximum_nights, -maximum_maximum_nights,
    -minimum_nights_avg_ntm, -maximum_nights_avg_ntm,
    -availability_30, -availability_60, -availability_90,
    -estimated_revenue_l365d
  ) %>%
  drop_na(price, accommodates, bedrooms, bathrooms, beds) %>%
  mutate(price = as.numeric(gsub("[\\$,]", "", price))) %>%
  filter(!is.na(price) & price > 0)

  df_clean <- df_clean %>% 
  mutate_at(c("room_type", "property_type"), as.factor)
```

# Actividad 1: Creación de variables dicotómicas
```{r}
# Cálculo de los percentiles para definir los umbrales de las categorías
p33 <- quantile(df_clean$price, probs = 0.33)
p66 <- quantile(df_clean$price, probs = 0.66)

# Creación de la variable categórica y sus respectivas variables dicotómicas
df_clean <- df_clean %>%
  mutate(
    categoria_precio = case_when(
      price <= p33 ~ "Economica",
      price <= p66 ~ "Intermedia",
      TRUE ~ "Cara"
    ),
    es_economica = ifelse(categoria_precio == "Economica", 1, 0),
    es_intermedia = ifelse(categoria_precio == "Intermedia", 1, 0),
    es_cara = ifelse(categoria_precio == "Cara", 1, 0)
  )

# Convertir la nueva variable categórica a factor (Buena práctica mostrada en clase)
df_clean$categoria_precio <- as.factor(df_clean$categoria_precio)

# COMPLEMENTO DEL EJEMPLO DE CLASE: Resumen de los datos antes de dividir
summary_table <- summary(df_clean %>% select(price, accommodates, bedrooms, categoria_precio))

# Mostramos un breve resumen visual de las nuevas variables (opcional, en formato tabla)
head(df_clean %>% select(price, categoria_precio, es_economica, es_intermedia, es_cara), 5) %>%
  knitr::kable(caption = "Muestra de las variables dicotómicas creadas")
```

n esta primera actividad, preparamos la información sobre los precios de las propiedades para que la computadora pueda procesarla en el nuevo algoritmo. Transformamos la categoría del precio en respuestas simples de "sí" o "no" representadas por el número uno y cero. Por ejemplo, en lugar de decirle al programa solamente que una propiedad es cara mediante texto, creamos una columna específica que marca con un uno si la vivienda es cara y con un cero si no lo es. Repetimos este mismo proceso para los alojamientos económicos y de precio intermedio.

Como podemos observar en la tabla de resultados generada, el uso de percentiles nos aseguró una segmentación equilibrada; logramos que alrededor del 34% de las propiedades cayeran en la categoría económica, un 33% en la intermedia y un 33% en la cara. Este paso, y el buen balance obtenido, es indispensable porque los modelos de regresión logística que desarrollaremos a continuación son operaciones matemáticas que necesitan estos números exactos, y de una distribución lo menos sesgada posible, para calcular las probabilidades correctamente y no favorecer artificialmente a un grupo.

# Actividad 2: División de los datos
```{r}
set.seed(123)

n <- nrow(df_clean)
train_index <- sample(1:n, size = 0.7 * n)

# División 70/30
train <- df_clean[train_index, ]
test  <- df_clean[-train_index, ]

# COMPLEMENTO VISUAL
library(ggplot2)

ggplot(train, aes(x = categoria_precio, fill = categoria_precio)) +
  geom_bar() +
  labs(
    title = "Distribución de las categorías de precio en el Conjunto de Entrenamiento",
    x = "Categoría de Precio",
    y = "Frecuencia",
    caption = "El balance de las clases es crucial para entrenar un modelo justo."
  ) +
  theme_minimal() +
  scale_fill_brewer(palette = "Set2") +
  theme(legend.position = "none")
```
    2 consultas realizadas correctamente

Basado en las imágenes adjuntas, podemos observar los siguientes puntos clave para refinar tus conclusiones:

    Distribución de Datos (Actividad 1): La tabla de resumen (summary_table) muestra la creación exitosa de las variables dicotómicas y nos indica que, aunque no haya un balance perfecto, las categorías de precio están representadas de manera suficientemente proporcional (33% y 34%) gracias al uso de percentiles.

    Distribución en el Conjunto de Entrenamiento (Actividad 2): El gráfico de barras confirma visualmente que el conjunto de entrenamiento (train) mantiene una proporción adecuada de las categorías (Economica, Intermedia y Cara). Esto valida que la partición aleatoria (70/30) fue representativa y no sesgó los datos hacia una categoría en particular.

A continuación, presento el código Markdown actualizado con las conclusiones ajustadas para reflejar estos hallazgos directamente.
Markdown

---
title: "Laboratorio 6 - Modelos de Regresión Logística"
author: "José Antón, Juan Fernando Menéndez, Fernando Mendoza"
date: "`r Sys.Date()`"
output:
  html_document:
    toc: true
    theme: flatly
---

```{r setup, include=FALSE}


library(tidyr) 
library(dplyr)
library(caret)

# Carga del conjunto de datos
load("listings.RData")

# Limpieza inicial con la misma metodología de los laboratorios anteriores
df_clean <- listings %>%
  select(
    -id, -scrape_id, -host_id, 
    -minimum_minimum_nights, -maximum_minimum_nights, 
    -minimum_maximum_nights, -maximum_maximum_nights,
    -minimum_nights_avg_ntm, -maximum_nights_avg_ntm,
    -availability_30, -availability_60, -availability_90,
    -estimated_revenue_l365d
  ) %>%
  drop_na(price, accommodates, bedrooms, bathrooms, beds) %>%
  mutate(price = as.numeric(gsub("[\\$,]", "", price))) %>%
  filter(!is.na(price) & price > 0)

  df_clean <- df_clean %>% 
  mutate_at(c("room_type", "property_type"), as.factor)
```

#Actividad 1: Creación de variables dicotómicas
```{r}
# Cálculo de los percentiles para definir los umbrales de las categorías
p33 <- quantile(df_clean$price, probs = 0.33)
p66 <- quantile(df_clean$price, probs = 0.66)

# Creación de la variable categórica y sus respectivas variables dicotómicas
df_clean <- df_clean %>%
  mutate(
    categoria_precio = case_when(
      price <= p33 ~ "Economica",
      price <= p66 ~ "Intermedia",
      TRUE ~ "Cara"
    ),
    es_economica = ifelse(categoria_precio == "Economica", 1, 0),
    es_intermedia = ifelse(categoria_precio == "Intermedia", 1, 0),
    es_cara = ifelse(categoria_precio == "Cara", 1, 0)
  )

# Convertir la nueva variable categórica a factor (Buena práctica mostrada en clase)
df_clean$categoria_precio <- as.factor(df_clean$categoria_precio)

# COMPLEMENTO DEL EJEMPLO DE CLASE: Resumen de los datos antes de dividir
summary_table <- summary(df_clean %>% select(price, accommodates, bedrooms, categoria_precio))

# Mostramos un breve resumen visual de las nuevas variables (opcional, en formato tabla)
head(df_clean %>% select(price, categoria_precio, es_economica, es_intermedia, es_cara), 5) %>%
  knitr::kable(caption = "Muestra de las variables dicotómicas creadas")
```


En esta primera actividad, preparamos la información sobre los precios de las propiedades para que la computadora pueda procesarla en el nuevo algoritmo. Transformamos la categoría del precio en respuestas simples de "sí" o "no" representadas por el número uno y cero. Por ejemplo, en lugar de decirle al programa solamente que una propiedad es cara mediante texto, creamos una columna específica que marca con un uno si la vivienda es cara y con un cero si no lo es. Repetimos este mismo proceso para los alojamientos económicos y de precio intermedio.

Como podemos observar en la tabla de resultados generada, el uso de percentiles nos aseguró una segmentación equilibrada; logramos que alrededor del 34% de las propiedades cayeran en la categoría económica, un 33% en la intermedia y un 33% en la cara. Este paso, y el buen balance obtenido, es indispensable porque los modelos de regresión logística que desarrollaremos a continuación son operaciones matemáticas que necesitan estos números exactos, y de una distribución lo menos sesgada posible, para calcular las probabilidades correctamente y no favorecer artificialmente a un grupo.

# Actividad 2: División de los datos
```{r}
set.seed(123)

n <- nrow(df_clean)
train_index <- sample(1:n, size = 0.7 * n)

# División 70/30
train <- df_clean[train_index, ]
test  <- df_clean[-train_index, ]

# COMPLEMENTO VISUAL
library(ggplot2)

ggplot(train, aes(x = categoria_precio, fill = categoria_precio)) +
  geom_bar() +
  labs(
    title = "Distribución de las categorías de precio en el Conjunto de Entrenamiento",
    x = "Categoría de Precio",
    y = "Frecuencia",
    caption = "El balance de las clases es crucial para entrenar un modelo justo."
  ) +
  theme_minimal() +
  scale_fill_brewer(palette = "Set2") +
  theme(legend.position = "none")

```

Dividimos todas las propiedades disponibles en dos grupos distintos, aplicando exactamente la misma regla que hemos usado durante toda la consultoría. Tomamos el setenta por ciento de los datos para formar nuestro grupo de aprendizaje y separamos el treinta por ciento restante para poner a prueba el modelo más adelante. Mantener estos grupos idénticos a los laboratorios anteriores es fundamental. Al hacerlo, garantizamos que las evaluaciones sean totalmente justas; todos los métodos que analicemos habrán aprendido de las mismas casas y enfrentarán el mismo examen final.

Como se ilustra en la gráfica de distribución resultante, nuestra división aleatoria conservó perfectamente la proporción original de las clases que vimos en la actividad 1. Podemos constatar visualmente que las categorías "Cara", "Economica" e "Intermedia" tienen una representación equitativa en nuestro conjunto de entrenamiento. De esta forma, podemos estar seguros de que el modelo de regresión logística tendrá suficientes ejemplos de cada tipo para aprender sus características particulares, sin presentar un sesgo por falta de datos, y que cualquier mejora en las métricas de clasificación será genuina.


# Carga de Librerías y Datos

```{r librerias}
library(caret)      # Entrenamiento y validación cruzada
install.packages("carData")
install.packages("car", dependencies = TRUE)
library(car)
library(corrplot)   # Mapa de calor de correlaciones
library(ggplot2)    # Visualizaciones
library(dplyr)      # Manipulación de datos
library(pROC)       # Curva ROC y AUC
library(knitr)      # Tablas
```

```{r carga-datos}
load("listings.RData")

# Dimensiones originales
cat("Filas:", nrow(listings), "| Columnas:", ncol(listings))
```

---

# Ejercicio 3 — Modelo de Regresión Logística

## Preparación de la Variable Respuesta

La variable de precio (`price`) viene como texto con formato monetario. Se convierte
a numérico y se crea la variable binaria `cara` usando la **mediana** como umbral:
una vivienda es **cara** si su precio es mayor o igual a la mediana.

```{r preparacion}
# Convertir precio a numérico
listings$price_num <- as.numeric(gsub("[$,]", "", listings$price))

# Calcular mediana
mediana_precio <- median(listings$price_num, na.rm = TRUE)
cat("Mediana del precio por noche: $", mediana_precio, "\n")
```

> **Criterio:** Precio ≥ **\$`r median(as.numeric(gsub("[$,]","",listings$price)), na.rm=TRUE)`**
> → vivienda clasificada como **Cara**.

## Selección de Variables

Se seleccionan variables que influyen en la fijación de precios en plataformas
de alojamiento a corto plazo, descartando identificadores, URLs, textos libres y
variables con alta tasa de valores faltantes.

```{r seleccion-variables}
df <- listings %>%
  select(
    price_num,
    accommodates,             # Capacidad de huéspedes
    bedrooms,                 # Número de habitaciones
    beds,                     # Número de camas
    bathrooms,                # Número de baños
    review_scores_rating,     # Puntuación global
    review_scores_cleanliness,# Puntuación de limpieza
    number_of_reviews,        # Número total de reseñas
    availability_365,         # Días disponibles al año
    minimum_nights,           # Noches mínimas requeridas
    host_is_superhost,        # ¿El anfitrión es superhost?
    instant_bookable,         # ¿Reserva instantánea?
    room_type                 # Tipo de alojamiento
  ) %>%
  filter(!is.na(price_num)) %>%
  mutate(
    # Variable objetivo: 1 = Cara, 0 = No cara
    cara = factor(
      ifelse(price_num >= mediana_precio, 1, 0),
      levels = c(0, 1),
      labels = c("No_cara", "Cara")
    ),
    # Codificar variables binarias (t/f → 1/0)
    host_is_superhost = ifelse(host_is_superhost == "t", 1, 0),
    instant_bookable  = ifelse(instant_bookable  == "t", 1, 0),
    room_type         = factor(room_type)
  ) %>%
  select(-price_num) %>%
  na.omit()

cat("Observaciones tras limpieza:", nrow(df))
```

```{r distribucion-respuesta, fig.height=4}
tabla_dist <- as.data.frame(prop.table(table(df$cara)) * 100)
colnames(tabla_dist) <- c("Clase", "Porcentaje")
tabla_dist$Porcentaje <- round(tabla_dist$Porcentaje, 2)
kable(tabla_dist, caption = "Distribución de la variable respuesta")

ggplot(tabla_dist, aes(x = Clase, y = Porcentaje, fill = Clase)) +
  geom_col(width = 0.5, show.legend = FALSE) +
  geom_text(aes(label = paste0(Porcentaje, "%")), vjust = -0.5, size = 4.5) +
  scale_fill_manual(values = c("#4dac26", "#d01c8b")) +
  labs(
    title = "Distribución de la variable objetivo",
    x = "Clase", y = "Porcentaje (%)"
  ) +
  theme_minimal(base_size = 13) +
  ylim(0, 65)
```

Las clases están **razonablemente balanceadas** (~53% No cara / ~47% Cara), por lo
que no es necesario aplicar técnicas de sobremuestreo.

## División Entrenamiento / Prueba

Para garantizar la **reproducibilidad**, se fija la semilla `set.seed(42)` antes
de cualquier operación aleatoria. La partición es **70% entrenamiento – 30% prueba**.
`createDataPartition` realiza muestreo estratificado, preservando la proporción de
clases en ambos conjuntos.

```{r particion}
set.seed(42)   # <-- reproducibilidad garantizada

indice_train <- createDataPartition(df$cara, p = 0.70, list = FALSE)
train <- df[ indice_train, ]
test  <- df[-indice_train, ]

cat("Entrenamiento:", nrow(train), "observaciones\n")
cat("Prueba:       ", nrow(test),  "observaciones\n")

# Verificar proporción en ambos conjuntos
cat("\nProporción en TRAIN:\n")
print(round(prop.table(table(train$cara)) * 100, 2))
cat("Proporción en TEST:\n")
print(round(prop.table(table(test$cara)) * 100, 2))
```

## Entrenamiento con Validación Cruzada (5-Fold)

Se usa **validación cruzada de 5 pliegues** (`method = "cv", number = 5`).
En cada iteración, el modelo se entrena con 4 pliegues y se evalúa en el restante,
promediando el AUC al final. Esto reduce el sesgo de la estimación del rendimiento.

```{r modelo-cv}
set.seed(42)   # reproducibilidad en CV

ctrl <- trainControl(
  method          = "cv",
  number          = 5,
  classProbs      = TRUE,         # probabilidades para ROC
  summaryFunction = twoClassSummary,
  savePredictions = "final"
)

modelo_cv <- train(
  cara ~ .,
  data      = train,
  method    = "glm",
  family    = "binomial",
  trControl = ctrl,
  metric    = "ROC"
)

print(modelo_cv)
```

### Resumen estadístico del modelo

```{r resumen-modelo}
modelo_glm <- modelo_cv$finalModel
summary(modelo_glm)
```

### Interpretación de coeficientes

```{r odds-ratios}
or  <- exp(coef(modelo_glm))
ci  <- suppressMessages(exp(confint(modelo_glm)))
pvals <- summary(modelo_glm)$coefficients[, 4]

tabla_or <- data.frame(
  Coeficiente_log = round(coef(modelo_glm), 4),
  Odds_Ratio      = round(or, 4),
  IC_2.5          = round(ci[, 1], 4),
  IC_97.5         = round(ci[, 2], 4),
  p_valor         = round(pvals, 5),
  Significativo   = ifelse(pvals < 0.05, "✓", "")
)
kable(tabla_or, caption = "Coeficientes, Odds Ratios e Intervalos de Confianza al 95%")
```

**Interpretación de los Odds Ratios:**

- **OR > 1**: la variable aumenta la probabilidad de que la vivienda sea cara.
- **OR < 1**: la variable reduce esa probabilidad.
- **OR ≈ 1**: la variable no tiene efecto práctico sobre la clase.

Por ejemplo, si `accommodates` tiene OR ≈ 1.25, significa que por cada huésped
adicional que la vivienda puede alojar, las probabilidades de ser clasificada como
cara aumentan un 25%, manteniendo el resto constante.

## Predicción y Evaluación (Umbral = 0.50)

```{r prediccion}
# Probabilidades sobre el conjunto de prueba
prob_test <- predict(modelo_cv, newdata = test, type = "prob")[, "Cara"]

# Clasificación con umbral 0.50
pred_test <- factor(
  ifelse(prob_test >= 0.50, "Cara", "No_cara"),
  levels = c("No_cara", "Cara")
)
```

### Matriz de Confusión

```{r confusion}
cm <- confusionMatrix(pred_test, test$cara, positive = "Cara")
print(cm)
```

```{r plot-confusion, fig.height=4, fig.width=5}
cm_df <- as.data.frame(cm$table)
colnames(cm_df) <- c("Predicho", "Real", "Freq")

ggplot(cm_df, aes(x = Real, y = Predicho, fill = Freq)) +
  geom_tile(color = "white", linewidth = 1) +
  geom_text(aes(label = Freq), size = 7, fontface = "bold") +
  scale_fill_gradient(low = "#d1e5f0", high = "#2c7bb6") +
  labs(
    title = "Matriz de Confusión — Conjunto de Prueba",
    subtitle = "Umbral de decisión: 0.50",
    x = "Valor Real", y = "Valor Predicho"
  ) +
  theme_minimal(base_size = 13) +
  theme(legend.position = "none")
```

### Curva ROC y AUC

```{r roc, fig.height=5}
roc_obj <- roc(
  response  = as.numeric(test$cara == "Cara"),
  predictor = prob_test,
  quiet     = TRUE
)

auc_val <- round(auc(roc_obj), 4)
cat("AUC:", auc_val, "\n")

plot(
  roc_obj,
  col  = "#2c7bb6",
  lwd  = 2.5,
  main = paste0("Curva ROC — Regresión Logística\nAUC = ", auc_val)
)
abline(a = 0, b = 1, lty = 2, col = "gray50")
legend("bottomright",
       legend = paste("AUC =", auc_val),
       col    = "#2c7bb6",
       lwd    = 2.5,
       bty    = "n")
```

### Tabla resumen de métricas

```{r metricas}
metricas <- data.frame(
  Metrica     = c("Accuracy", "Sensitivity (Recall)", "Specificity",
                  "Precision (Pos Pred Value)", "F1-Score", "Kappa", "AUC-ROC"),
  Valor       = c(
    round(cm$overall["Accuracy"], 4),
    round(cm$byClass["Sensitivity"], 4),
    round(cm$byClass["Specificity"], 4),
    round(cm$byClass["Pos Pred Value"], 4),
    round(cm$byClass["F1"], 4),
    round(cm$overall["Kappa"], 4),
    auc_val
  )
)
kable(metricas, caption = "Metricas de rendimiento del modelo (conjunto de prueba)")
```

**Interpretación:**

- **Accuracy**: porcentaje de predicciones correctas totales.
- **Sensitivity**: capacidad de identificar correctamente las viviendas caras.
- **Specificity**: capacidad de identificar correctamente las no caras.
- **AUC > 0.70** indica un modelo con buena capacidad discriminante.
- **Kappa** mide el acuerdo más allá del azar; valores > 0.40 son aceptables.

---

# Ejercicio 4 — Análisis del Modelo

## Multicolinealidad — Factor de Inflación de Varianza (VIF)

El VIF mide cuánto se infla la varianza de un coeficiente por la correlación con
otras variables. Se calcula como:

$$\text{VIF}_j = \frac{1}{1 - R^2_j}$$

donde $R^2_j$ es el coeficiente de determinación de regresar $X_j$ sobre las
demás predictoras.

- **VIF < 5**: sin multicolinealidad problemática.
- **5 ≤ VIF < 10**: multicolinealidad moderada.
- **VIF ≥ 10**: multicolinealidad severa — considerar eliminar la variable.

```{r vif}
vif_vals <- vif(modelo_glm)
vif_df   <- data.frame(
  Variable = names(vif_vals),
  VIF      = round(as.numeric(vif_vals), 3),
  Nivel    = case_when(
    as.numeric(vif_vals) < 5  ~ "Sin problema",
    as.numeric(vif_vals) < 10 ~ "Moderado",
    TRUE                      ~ "Severo"
  )
)
kable(vif_df, caption = "VIF por variable predictora")
```

```{r vif-plot, fig.height=5}
ggplot(vif_df, aes(x = reorder(Variable, VIF), y = VIF, fill = Nivel)) +
  geom_col() +
  geom_hline(yintercept = 5,  linetype = "dashed", color = "orange", linewidth = 1) +
  geom_hline(yintercept = 10, linetype = "dashed", color = "red",    linewidth = 1) +
  annotate("text", x = 1.2, y = 5.3,  label = "VIF = 5",  color = "orange", size = 3.5) +
  annotate("text", x = 1.2, y = 10.3, label = "VIF = 10", color = "red",    size = 3.5) +
  coord_flip() +
  scale_fill_manual(
    values = c("Sin problema" = "#4dac26",
               "Moderado"     = "#f4a41b",
               "Severo"       = "#d73027"),
    name = "Nivel"
  ) +
  labs(
    title = "Factor de Inflación de Varianza (VIF)",
    subtitle = "Línea naranja = 5 | Línea roja = 10",
    x = "", y = "VIF"
  ) +
  theme_minimal(base_size = 13)
```

> **Conclusión VIF:** Las variables `bedrooms`, `beds` y `accommodates` suelen
> presentar VIF moderado o alto, ya que una vivienda más grande naturalmente
> tiene más de todo. Si alguna supera 10, se recomienda eliminarla del modelo
> (preferiblemente `beds`, que es la más redundante con `bedrooms`).

## Significación Estadística de Variables

Las variables se consideran estadísticamente significativas cuando su **p-valor < 0.05**
en el test de Wald del modelo logístico.

```{r significacion}
coef_tab <- summary(modelo_glm)$coefficients
sig_df   <- data.frame(
  Variable    = rownames(coef_tab),
  Estimado    = round(coef_tab[, 1], 4),
  Error_std   = round(coef_tab[, 2], 4),
  Estadistico = round(coef_tab[, 3], 4),
  p_valor     = round(coef_tab[, 4], 5),
  Aporta      = ifelse(coef_tab[, 4] < 0.05, "Si", "No")
)
kable(sig_df, caption = "Significación estadística de los coeficientes (Wald test)")
```

```{r coef-plot, fig.height=5}
coef_df <- data.frame(
  Variable = rownames(coef_tab)[-1],
  OR       = round(exp(coef_tab[-1, 1]), 4),
  p_valor  = coef_tab[-1, 4],
  Sig      = ifelse(coef_tab[-1, 4] < 0.05, "Significativo", "No significativo")
)

ggplot(coef_df, aes(x = reorder(Variable, OR), y = OR, fill = Sig)) +
  geom_col() +
  geom_hline(yintercept = 1, linetype = "dashed", color = "black", linewidth = 0.8) +
  coord_flip() +
  scale_fill_manual(
    values = c("Significativo"    = "#2c7bb6",
               "No significativo" = "#b2b2b2"),
    name = ""
  ) +
  labs(
    title    = "Odds Ratios por variable",
    subtitle = "Variables significativas (p < 0.05) en azul | OR > 1 = aumenta probabilidad de ser cara",
    x = "", y = "Odds Ratio"
  ) +
  theme_minimal(base_size = 12) +
  theme(legend.position = "bottom")
```

## Análisis de Correlación

Se analiza la correlación de Pearson entre las variables numéricas del modelo.
Una correlación |r| > 0.7 entre dos predictoras es señal de posible multicolinealidad
y coincide con VIF elevado.

```{r correlacion}
vars_num <- train %>%
  select(accommodates, bedrooms, beds, bathrooms,
         review_scores_rating, review_scores_cleanliness,
         number_of_reviews, availability_365, minimum_nights)

cor_matrix <- cor(vars_num, use = "complete.obs")
kable(round(cor_matrix, 3), caption = "Matriz de correlación de variables numéricas")
```

```{r corrplot, fig.height=7, fig.width=8}
corrplot(
  cor_matrix,
  method      = "color",
  type        = "upper",
  order       = "hclust",          # agrupar por similitud
  addCoef.col = "black",
  tl.col      = "black",
  tl.srt      = 45,
  number.cex  = 0.85,
  col         = colorRampPalette(c("#d73027","white","#4575b4"))(200),
  title       = "Correlación entre variables numéricas del modelo",
  mar         = c(0, 0, 2, 0)
)
```

**Análisis de correlaciones:**

- `accommodates` ↔ `bedrooms` ↔ `beds`: correlación positiva alta (viviendas más
  grandes tienen más de todo). Esto explica el VIF elevado en esas variables.
- `review_scores_rating` ↔ `review_scores_cleanliness`: moderadamente correlacionadas,
  ya que ambas miden calidad del alojamiento.
- `number_of_reviews` ↔ `availability_365`: correlación baja o negativa esperada;
  las más reservadas tienen menos disponibilidad futura.

## Bondad de Ajuste

### Test de Hosmer-Lemeshow

Evalúa si las probabilidades predichas por el modelo concuerdan con las frecuencias
observadas. **p-valor > 0.05** indica buen ajuste.

```{r hosmer-lemeshow}
# Implementación manual del test H-L (10 grupos)
probs_train <- predict(modelo_cv, newdata = train, type = "prob")[, "Cara"]
obs_train   <- as.numeric(train$cara == "Cara")

hl_df <- data.frame(prob = probs_train, obs = obs_train) %>%
  mutate(grupo = ntile(prob, 10)) %>%
  group_by(grupo) %>%
  summarise(
    n        = n(),
    obs_1    = sum(obs),
    obs_0    = n() - sum(obs),
    esp_1    = sum(prob),
    esp_0    = n() - sum(prob),
    .groups  = "drop"
  )

hl_stat <- sum((hl_df$obs_1 - hl_df$esp_1)^2 / hl_df$esp_1 +
               (hl_df$obs_0 - hl_df$esp_0)^2 / hl_df$esp_0)
p_hl    <- 1 - pchisq(hl_stat, df = 8)

cat("Estadistico H-L:", round(hl_stat, 4), "\n")
cat("p-valor:        ", round(p_hl, 4), "\n")
cat("Interpretación: ", ifelse(p_hl > 0.05,
      "Buen ajuste (no se rechaza H0)", "Ajuste deficiente"), "\n")
```

### Pseudo R² de McFadden

El Pseudo R² de McFadden compara la log-verosimilitud del modelo completo con la
del modelo nulo (solo intercepto). Valores entre 0.20 y 0.40 indican un ajuste excelente.

```{r pseudo-r2}
ll_modelo <- logLik(modelo_glm)
modelo_nulo <- glm(cara ~ 1, data = train, family = "binomial")
ll_nulo <- logLik(modelo_nulo)

mcfadden_r2 <- 1 - (as.numeric(ll_modelo) / as.numeric(ll_nulo))
cat("Pseudo R² de McFadden:", round(mcfadden_r2, 4), "\n")

cat("Interpretación:",
    case_when(
      mcfadden_r2 < 0.10 ~ "Ajuste pobre",
      mcfadden_r2 < 0.20 ~ "Ajuste aceptable",
      mcfadden_r2 < 0.40 ~ "Ajuste bueno a excelente",
      TRUE               ~ "Posible sobreajuste"
    ), "\n")
```

### Calibración: Probabilidades predichas vs. observadas

```{r calibracion, fig.height=5}
cal_df <- data.frame(prob = probs_train, obs = obs_train) %>%
  mutate(grupo = ntile(prob, 10)) %>%
  group_by(grupo) %>%
  summarise(
    prob_media = mean(prob),
    tasa_obs   = mean(obs),
    .groups    = "drop"
  )

ggplot(cal_df, aes(x = prob_media, y = tasa_obs)) +
  geom_point(size = 3, color = "#2c7bb6") +
  geom_line(color = "#2c7bb6", linewidth = 1) +
  geom_abline(slope = 1, intercept = 0,
              linetype = "dashed", color = "gray40") +
  labs(
    title    = "Curva de calibración del modelo",
    subtitle = "La línea diagonal punteada representa la calibración perfecta",
    x        = "Probabilidad predicha (media por decil)",
    y        = "Frecuencia observada (tasa real)"
  ) +
  theme_minimal(base_size = 13) +
  xlim(0, 1) + ylim(0, 1)
```

> Un modelo bien calibrado tiene sus puntos cerca de la diagonal. Desviaciones
> sistemáticas indican sobre- o subestimación de probabilidades.



