---
title: "Laboratorio 6 - Modelos de Regresión Logística"
author: "José Antón, Juan Fernando Menéndez, Fernando Mendoza"
date: "`r Sys.Date()`"
output:
  html_document:
    toc: true
    theme: flatly
---

```{r setup, include=FALSE}
knitr::opts_chunk$set(
  echo = FALSE, 
  warning = FALSE, 
  message = FALSE
)

library(tidyr) 
library(dplyr)
library(caret)
```

```{r}
# Carga del conjunto de datos
load("listings.RData")

# Limpieza inicial con la misma metodología de los laboratorios anteriores
df_clean <- listings %>%
  select(
    -id, -scrape_id, -host_id, 
    -minimum_minimum_nights, -maximum_minimum_nights, 
    -minimum_maximum_nights, -maximum_maximum_nights,
    -minimum_nights_avg_ntm, -maximum_nights_avg_ntm,
    -availability_30, -availability_60, -availability_90,
    -estimated_revenue_l365d
  ) %>%
  drop_na(price, accommodates, bedrooms, bathrooms, beds) %>%
  mutate(price = as.numeric(gsub("[\\$,]", "", price))) %>%
  filter(!is.na(price) & price > 0)

  df_clean <- df_clean %>% 
  mutate_at(c("room_type", "property_type"), as.factor)
```

# Actividad 1: Creación de variables dicotómicas
```{r}
# Cálculo de los percentiles para definir los umbrales de las categorías
p33 <- quantile(df_clean$price, probs = 0.33)
p66 <- quantile(df_clean$price, probs = 0.66)

# Creación de la variable categórica y sus respectivas variables dicotómicas
df_clean <- df_clean %>%
  mutate(
    categoria_precio = case_when(
      price <= p33 ~ "Economica",
      price <= p66 ~ "Intermedia",
      TRUE ~ "Cara"
    ),
    es_economica = ifelse(categoria_precio == "Economica", 1, 0),
    es_intermedia = ifelse(categoria_precio == "Intermedia", 1, 0),
    es_cara = ifelse(categoria_precio == "Cara", 1, 0)
  )

# Convertir la nueva variable categórica a factor (Buena práctica mostrada en clase)
df_clean$categoria_precio <- as.factor(df_clean$categoria_precio)

# COMPLEMENTO DEL EJEMPLO DE CLASE: Resumen de los datos antes de dividir
summary_table <- summary(df_clean %>% select(price, accommodates, bedrooms, categoria_precio))

# Mostramos un breve resumen visual de las nuevas variables (opcional, en formato tabla)
head(df_clean %>% select(price, categoria_precio, es_economica, es_intermedia, es_cara), 5) %>%
  knitr::kable(caption = "Muestra de las variables dicotómicas creadas")
```

n esta primera actividad, preparamos la información sobre los precios de las propiedades para que la computadora pueda procesarla en el nuevo algoritmo. Transformamos la categoría del precio en respuestas simples de "sí" o "no" representadas por el número uno y cero. Por ejemplo, en lugar de decirle al programa solamente que una propiedad es cara mediante texto, creamos una columna específica que marca con un uno si la vivienda es cara y con un cero si no lo es. Repetimos este mismo proceso para los alojamientos económicos y de precio intermedio.

Como podemos observar en la tabla de resultados generada, el uso de percentiles nos aseguró una segmentación equilibrada; logramos que alrededor del 34% de las propiedades cayeran en la categoría económica, un 33% en la intermedia y un 33% en la cara. Este paso, y el buen balance obtenido, es indispensable porque los modelos de regresión logística que desarrollaremos a continuación son operaciones matemáticas que necesitan estos números exactos, y de una distribución lo menos sesgada posible, para calcular las probabilidades correctamente y no favorecer artificialmente a un grupo.

# Actividad 2: División de los datos
```{r}
set.seed(123)

n <- nrow(df_clean)
train_index <- sample(1:n, size = 0.7 * n)

# División 70/30
train <- df_clean[train_index, ]
test  <- df_clean[-train_index, ]

# COMPLEMENTO VISUAL
library(ggplot2)

ggplot(train, aes(x = categoria_precio, fill = categoria_precio)) +
  geom_bar() +
  labs(
    title = "Distribución de las categorías de precio en el Conjunto de Entrenamiento",
    x = "Categoría de Precio",
    y = "Frecuencia",
    caption = "El balance de las clases es crucial para entrenar un modelo justo."
  ) +
  theme_minimal() +
  scale_fill_brewer(palette = "Set2") +
  theme(legend.position = "none")
```
    2 consultas realizadas correctamente

Basado en las imágenes adjuntas, podemos observar los siguientes puntos clave para refinar tus conclusiones:

    Distribución de Datos (Actividad 1): La tabla de resumen (summary_table) muestra la creación exitosa de las variables dicotómicas y nos indica que, aunque no haya un balance perfecto, las categorías de precio están representadas de manera suficientemente proporcional (33% y 34%) gracias al uso de percentiles.

    Distribución en el Conjunto de Entrenamiento (Actividad 2): El gráfico de barras confirma visualmente que el conjunto de entrenamiento (train) mantiene una proporción adecuada de las categorías (Economica, Intermedia y Cara). Esto valida que la partición aleatoria (70/30) fue representativa y no sesgó los datos hacia una categoría en particular.

A continuación, presento el código Markdown actualizado con las conclusiones ajustadas para reflejar estos hallazgos directamente.
Markdown

---
title: "Laboratorio 6 - Modelos de Regresión Logística"
author: "José Antón, Juan Fernando Menéndez, Fernando Mendoza"
date: "`r Sys.Date()`"
output:
  html_document:
    toc: true
    theme: flatly
---

```{r setup, include=FALSE}
knitr::opts_chunk$set(
  echo = FALSE, 
  warning = FALSE, 
  message = FALSE
)

library(tidyr) 
library(dplyr)
library(caret)

Fragmento de código

# Carga del conjunto de datos
load("listings.RData")

# Limpieza inicial con la misma metodología de los laboratorios anteriores
df_clean <- listings %>%
  select(
    -id, -scrape_id, -host_id, 
    -minimum_minimum_nights, -maximum_minimum_nights, 
    -minimum_maximum_nights, -maximum_maximum_nights,
    -minimum_nights_avg_ntm, -maximum_nights_avg_ntm,
    -availability_30, -availability_60, -availability_90,
    -estimated_revenue_l365d
  ) %>%
  drop_na(price, accommodates, bedrooms, bathrooms, beds) %>%
  mutate(price = as.numeric(gsub("[\\$,]", "", price))) %>%
  filter(!is.na(price) & price > 0)

  df_clean <- df_clean %>% 
  mutate_at(c("room_type", "property_type"), as.factor)

Actividad 1: Creación de variables dicotómicas
Fragmento de código

# Cálculo de los percentiles para definir los umbrales de las categorías
p33 <- quantile(df_clean$price, probs = 0.33)
p66 <- quantile(df_clean$price, probs = 0.66)

# Creación de la variable categórica y sus respectivas variables dicotómicas
df_clean <- df_clean %>%
  mutate(
    categoria_precio = case_when(
      price <= p33 ~ "Economica",
      price <= p66 ~ "Intermedia",
      TRUE ~ "Cara"
    ),
    es_economica = ifelse(categoria_precio == "Economica", 1, 0),
    es_intermedia = ifelse(categoria_precio == "Intermedia", 1, 0),
    es_cara = ifelse(categoria_precio == "Cara", 1, 0)
  )

# Convertir la nueva variable categórica a factor (Buena práctica mostrada en clase)
df_clean$categoria_precio <- as.factor(df_clean$categoria_precio)

# COMPLEMENTO DEL EJEMPLO DE CLASE: Resumen de los datos antes de dividir
summary_table <- summary(df_clean %>% select(price, accommodates, bedrooms, categoria_precio))

# Mostramos un breve resumen visual de las nuevas variables (opcional, en formato tabla)
head(df_clean %>% select(price, categoria_precio, es_economica, es_intermedia, es_cara), 5) %>%
  knitr::kable(caption = "Muestra de las variables dicotómicas creadas")

En esta primera actividad, preparamos la información sobre los precios de las propiedades para que la computadora pueda procesarla en el nuevo algoritmo. Transformamos la categoría del precio en respuestas simples de "sí" o "no" representadas por el número uno y cero. Por ejemplo, en lugar de decirle al programa solamente que una propiedad es cara mediante texto, creamos una columna específica que marca con un uno si la vivienda es cara y con un cero si no lo es. Repetimos este mismo proceso para los alojamientos económicos y de precio intermedio.

Como podemos observar en la tabla de resultados generada, el uso de percentiles nos aseguró una segmentación equilibrada; logramos que alrededor del 34% de las propiedades cayeran en la categoría económica, un 33% en la intermedia y un 33% en la cara. Este paso, y el buen balance obtenido, es indispensable porque los modelos de regresión logística que desarrollaremos a continuación son operaciones matemáticas que necesitan estos números exactos, y de una distribución lo menos sesgada posible, para calcular las probabilidades correctamente y no favorecer artificialmente a un grupo.
Actividad 2: División de los datos
Fragmento de código

set.seed(123)

n <- nrow(df_clean)
train_index <- sample(1:n, size = 0.7 * n)

# División 70/30
train <- df_clean[train_index, ]
test  <- df_clean[-train_index, ]

# COMPLEMENTO VISUAL
library(ggplot2)

ggplot(train, aes(x = categoria_precio, fill = categoria_precio)) +
  geom_bar() +
  labs(
    title = "Distribución de las categorías de precio en el Conjunto de Entrenamiento",
    x = "Categoría de Precio",
    y = "Frecuencia",
    caption = "El balance de las clases es crucial para entrenar un modelo justo."
  ) +
  theme_minimal() +
  scale_fill_brewer(palette = "Set2") +
  theme(legend.position = "none")

```

Dividimos todas las propiedades disponibles en dos grupos distintos, aplicando exactamente la misma regla que hemos usado durante toda la consultoría. Tomamos el setenta por ciento de los datos para formar nuestro grupo de aprendizaje y separamos el treinta por ciento restante para poner a prueba el modelo más adelante. Mantener estos grupos idénticos a los laboratorios anteriores es fundamental. Al hacerlo, garantizamos que las evaluaciones sean totalmente justas; todos los métodos que analicemos habrán aprendido de las mismas casas y enfrentarán el mismo examen final.

Como se ilustra en la gráfica de distribución resultante, nuestra división aleatoria conservó perfectamente la proporción original de las clases que vimos en la actividad 1. Podemos constatar visualmente que las categorías "Cara", "Economica" e "Intermedia" tienen una representación equitativa en nuestro conjunto de entrenamiento. De esta forma, podemos estar seguros de que el modelo de regresión logística tendrá suficientes ejemplos de cada tipo para aprender sus características particulares, sin presentar un sesgo por falta de datos, y que cualquier mejora en las métricas de clasificación será genuina.

