---
title: "Laboratorio 6 — Modelos de Regresión Logística"
subtitle: "SmartStay Advisors: Clasificación de Propiedades por Categoría de Precio"
author: "José Antón | Juan Fernando Menéndez | Fernando Mendoza"
date: "`r Sys.Date()`"
output:
  html_document:
    toc: true
    toc_float: true
    toc_depth: 3
    theme: flatly
    highlight: tango
    number_sections: true
    df_print: kable
---

```{r setup, include=FALSE}
knitr::opts_chunk$set(
  echo      = TRUE,
  warning   = FALSE,
  message   = FALSE,
  fig.align = "center",
  fig.width = 8,
  fig.height = 5
)
```

# Introducción

El presente informe es parte de la consultoría analítica desarrollada para **SmartStay Advisors**, empresa intermediaria especializada en la selección de propiedades en Airbnb. En esta entrega se construyen y evalúan modelos de **Regresión Logística** —binaria y multinomial— para clasificar propiedades según su categoría de precio, y se comparan sus resultados con los mejores clasificadores obtenidos en entregas anteriores (Árboles de Decisión, Random Forest, Naive Bayes y KNN).

Todo el análisis parte del mismo conjunto de datos (`listings.RData`), la misma semilla aleatoria (`set.seed(42)`) y la misma partición 70/30 utilizadas en hojas anteriores, garantizando la comparabilidad entre modelos.

---

# Preparación del Entorno

```{r librerias}
# ── Instalación automática de paquetes faltantes ──────────────────────────────
paquetes <- c(
  "tidyverse", "caret",      "car",       "pROC",
  "corrplot",  "glmnet",     "nnet",      "knitr",
  "kableExtra","profvis",    "scales"
)
faltantes <- paquetes[!paquetes %in% installed.packages()[, "Package"]]
if (length(faltantes) > 0) {
  install.packages(faltantes, dependencies = TRUE,
                   repos = "https://cloud.r-project.org")
}

# ── Carga de librerías ────────────────────────────────────────────────────────
library(tidyverse)    # Manipulación y visualización
library(caret)        # Entrenamiento y validación cruzada
library(car)          # VIF (multicolinealidad)
library(pROC)         # Curva ROC e índice de Youden
library(corrplot)     # Visualización de correlaciones
library(glmnet)       # Regularización Ridge / LASSO
library(nnet)         # Regresión logística multinomial
library(knitr)        # Tablas
library(kableExtra)   # Formato de tablas
library(profvis)      # Profiling de tiempo y memoria
library(scales)       # Formato de ejes en ggplot2
```

```{r carga-datos}
load("listings.RData")
if (!exists("listings")) {
  listings <- get(ls()[1])
}
cat("Dimensiones del dataset:", nrow(listings), "x", ncol(listings), "\n")
glimpse(listings)
```

---

# Preparación de la Variable Objetivo

## Limpieza del Precio y Creación de Categorías

```{r limpieza-precio}
# ── Convertir precio a numérico ───────────────────────────────────────────────
if (is.character(listings$price)) {
  listings$price <- as.numeric(gsub("[$,]", "", listings$price))
}

# ── Categorización por terciles (coherente con entregas anteriores) ───────────
q33 <- quantile(listings$price, 0.33, na.rm = TRUE)
q67 <- quantile(listings$price, 0.67, na.rm = TRUE)

cat(sprintf("Umbral barata/media  : $%.2f\nUmbral media/cara   : $%.2f\n", q33, q67))

listings <- listings %>%
  mutate(
    precio_cat = factor(
      case_when(
        price <= q33 ~ "barata",
        price <= q67 ~ "media",
        TRUE         ~ "cara"
      ),
      levels = c("barata", "media", "cara")
    )
  )
```

## Variables Dicotómicas por Categoría

Se crea una variable binaria (0/1) para cada categoría de precio, de modo que sea posible ajustar modelos de regresión logística binaria independientes para cada clase.

```{r variables-dicotomicas}
listings <- listings %>%
  mutate(
    es_cara   = ifelse(precio_cat == "cara",   1L, 0L),
    es_media  = ifelse(precio_cat == "media",  1L, 0L),
    es_barata = ifelse(precio_cat == "barata", 1L, 0L)
  )

listings %>%
  summarise(
    `Caras (%)`   = round(mean(es_cara)   * 100, 2),
    `Medias (%)`  = round(mean(es_media)  * 100, 2),
    `Baratas (%)` = round(mean(es_barata) * 100, 2),
    `Total`       = n()
  ) %>%
  kable(caption = "Distribución de las variables dicotómicas de precio") %>%
  kable_styling(bootstrap_options = c("striped","hover"), full_width = FALSE)
```

La segmentación por terciles produce clases aproximadamente balanceadas (~33% cada una), lo que reduce el riesgo de sesgo hacia la clase mayoritaria durante el entrenamiento del clasificador.

## Ingeniería de Variables Predictoras

El análisis de correlación de Pearson entre los predictores numéricos originales (`accommodates`, `bathrooms`, `bedrooms`, etc.) y el precio mostró correlaciones cercanas a cero, lo que implicó que un modelo ajustado solo con esas variables derivara en un clasificador degenerado (Sensibilidad = 0, AUC ≈ 0.51). Para corregir este error de especificación se implementan tres estrategias:

1. **Inclusión de `room_type`** (variable categórica de alta capacidad discriminatoria): los alojamientos completos tienen una tasa de pertenencia a la categoría cara significativamente mayor que las habitaciones compartidas.
2. **Transformaciones logarítmicas** en variables con distribución asimétrica (`number_of_reviews`, `minimum_nights`).
3. **Variables de disponibilidad a corto plazo** (`availability_30`, `availability_60`, `availability_90`) que capturan patrones de demanda.

```{r ingenieria-features}
# ── Codificación de room_type ─────────────────────────────────────────────────
listings <- listings %>%
  mutate(
    room_type_clean = factor(
      case_when(
        grepl("Entire",  room_type, ignore.case = TRUE) ~ "entire",
        grepl("Private", room_type, ignore.case = TRUE) ~ "private",
        grepl("Hotel",   room_type, ignore.case = TRUE) ~ "hotel",
        TRUE                                            ~ "shared"
      ),
      levels = c("shared", "private", "hotel", "entire")
    ),
    log_reviews    = log1p(number_of_reviews),
    log_min_nights = log1p(minimum_nights)
  )

# ── Discriminación de room_type frente a precio_cat ──────────────────────────
listings %>%
  group_by(room_type_clean, precio_cat) %>%
  summarise(n = n(), .groups = "drop") %>%
  group_by(room_type_clean) %>%
  mutate(pct = round(n / sum(n) * 100, 1)) %>%
  filter(precio_cat == "cara") %>%
  arrange(desc(pct)) %>%
  kable(caption = "Porcentaje de propiedades 'cara' por tipo de habitación") %>%
  kable_styling(bootstrap_options = c("striped","hover"), full_width = FALSE)
```

La tabla confirma que `room_type_clean` es un predictor discriminativo: los alojamientos tipo *entire* concentran la mayor proporción de propiedades caras, mientras que *shared* se asocia mayoritariamente a precios bajos.

```{r definir-predictores}
avail_cols    <- intersect(
  c("availability_30","availability_60","availability_90","availability_365"),
  names(listings)
)
vars_modelo <- c(
  "accommodates","bathrooms","bedrooms","beds",
  "log_reviews","review_scores_rating",
  "log_min_nights", avail_cols,
  "room_type_clean"
)
vars_modelo <- intersect(vars_modelo, names(listings))
cat("Predictores finales:\n ", paste(vars_modelo, collapse = ", "), "\n")
```

---

# Partición del Conjunto de Datos

```{r particion}
datos_modelo <- listings %>%
  dplyr::select(all_of(vars_modelo), es_cara, es_media, es_barata, precio_cat) %>%
  na.omit()

cat("Observaciones tras eliminar NAs:", nrow(datos_modelo), "\n")

set.seed(42)   # misma semilla que en todas las entregas anteriores
idx_train <- createDataPartition(datos_modelo$precio_cat, p = 0.70, list = FALSE)

train_data <- datos_modelo[idx_train, ] %>%
  mutate(
    es_cara_f = factor(ifelse(es_cara == 1, "Cara", "NoCara"),
                       levels = c("NoCara","Cara"))
  )
test_data  <- datos_modelo[-idx_train, ] %>%
  mutate(
    es_cara_f = factor(ifelse(es_cara == 1, "Cara", "NoCara"),
                       levels = c("NoCara","Cara"))
  )

cat("Entrenamiento:", nrow(train_data), "| Prueba:", nrow(test_data), "\n")

prop.table(table(train_data$es_cara_f)) %>%
  round(3) %>%
  as.data.frame() %>%
  setNames(c("Clase","Proporción")) %>%
  kable(caption = "Balance de clases — Conjunto de entrenamiento") %>%
  kable_styling(bootstrap_options = "striped", full_width = FALSE)
```

El muestreo estratificado de `createDataPartition` garantiza que la proporción de cada clase se preserve en ambos conjuntos, evitando que una partición aleatoria desfavorable introduzca sesgo en la estimación del rendimiento.

---

# Modelo de Regresión Logística Binaria: ¿La Propiedad es Cara?

## Entrenamiento con Validación Cruzada

Se ajusta un modelo de regresión logística con **validación cruzada de 10 pliegues** como mecanismo de selección y estimación del rendimiento. El umbral de decisión inicial es 0.5.

```{r modelo-logistico, cache=TRUE}
ctrl_cv <- trainControl(
  method          = "cv",
  number          = 10,
  classProbs      = TRUE,
  summaryFunction = twoClassSummary,
  savePredictions = "final"
)

form_logit <- as.formula(
  paste("es_cara_f ~", paste(vars_modelo, collapse = " + "))
)

set.seed(42)
modelo_logit <- train(
  form_logit,
  data      = train_data,
  method    = "glm",
  family    = binomial(link = "logit"),
  trControl = ctrl_cv,
  metric    = "ROC"
)

summary(modelo_logit$finalModel)
```

### Interpretación de los Coeficientes y Odds Ratios

```{r odds-ratios}
glm_final <- modelo_logit$finalModel
coef_tab  <- summary(glm_final)$coefficients   # filas = coeficientes del modelo
nms       <- rownames(coef_tab)                # nombres canónicos como referencia

# Alinear OR y CI al mismo conjunto de nombres que coef_tab ─────────────────
or_all <- exp(coef(glm_final))
or     <- or_all[nms]                          # reindexar por nombre

ci_all <- suppressMessages(exp(confint(glm_final)))  # a veces tiene filas extra
ci     <- ci_all[nms, , drop = FALSE]          # alinear por nombre

sig_idx <- which(coef_tab[, 4] < 0.05)        # índices de filas significativas

data.frame(
  Variable      = nms,
  Estimado      = round(coef_tab[, 1],  4),
  Odds_Ratio    = round(or,             4),
  IC_2.5        = round(ci[, 1],        4),
  IC_97.5       = round(ci[, 2],        4),
  p_valor       = round(coef_tab[, 4],  5),
  Significativo = ifelse(coef_tab[, 4] < 0.05, "✓", ""),
  row.names     = NULL
) %>%
  kable(caption = "Coeficientes, Odds Ratios e Intervalos de Confianza al 95%") %>%
  kable_styling(bootstrap_options = c("striped","hover"), full_width = FALSE) %>%
  row_spec(sig_idx, background = "#eaf7ea")
```

Un Odds Ratio > 1 indica que el aumento de una unidad en esa variable eleva las probabilidades (*odds*) de que la propiedad sea cara, manteniendo el resto constante. Las categorías de `room_type_clean` con referencia `shared` muestran OR > 1 para *entire* y *hotel*, lo que es coherente con el mercado: un alojamiento completo tiene más probabilidad estructural de pertenecer al segmento caro.

## Análisis de Multicolinealidad (VIF)

```{r vif}
# ── Detectar y eliminar coeficientes alias antes de calcular VIF ──────────────
# car::vif() falla si hay colinealidad perfecta en la matriz de diseño.
# alias() identifica los coeficientes redundantes; se reajusta el modelo
# sin ellos para que vif() pueda operar correctamente.

alias_info  <- alias(glm_final)
alias_names <- rownames(alias_info$Complete)   # coeficientes perfectamente colineales

if (length(alias_names) > 0) {
  # Extraer las variables originales asociadas a los alias
  alias_vars <- unique(gsub("(.*)(hotel|private|entire|shared|[0-9]+)$", "\\1",
                             alias_names))
  alias_vars <- alias_vars[alias_vars != ""]
  cat("Coeficientes alias detectados y excluidos del VIF:\n",
      paste(alias_names, collapse = ", "), "\n")

  # Reconstruir fórmula sin las variables problemáticas
  vars_vif  <- setdiff(vars_modelo, alias_vars)
  form_vif  <- as.formula(paste("es_cara_f ~", paste(vars_vif, collapse = " + ")))
  glm_vif   <- glm(form_vif, data = train_data, family = binomial())
} else {
  glm_vif <- glm_final
  vars_vif <- vars_modelo
}

# ── Calcular VIF sobre el modelo sin alias ────────────────────────────────────
# GVIF^(1/(2*Df)) elevado al cuadrado da el VIF equivalente para factores
vif_raw <- vif(glm_vif)

if (is.matrix(vif_raw)) {
  vif_df <- data.frame(
    Variable = rownames(vif_raw),
    VIF      = round(vif_raw[, "GVIF^(1/(2*Df))"]^2, 3)
  )
} else {
  vif_df <- data.frame(
    Variable = names(vif_raw),
    VIF      = round(as.numeric(vif_raw), 3)
  )
}

vif_df <- vif_df %>%
  arrange(desc(VIF)) %>%
  mutate(Nivel = case_when(
    VIF < 5  ~ "Sin problema",
    VIF < 10 ~ "Moderado",
    TRUE     ~ "Severo"
  ))

kable(vif_df, caption = "Factor de Inflación de la Varianza (VIF)") %>%
  kable_styling(bootstrap_options = c("striped","hover"), full_width = FALSE) %>%
  row_spec(which(vif_df$VIF >= 10), bold = TRUE,
           color = "white", background = "#e74c3c") %>%
  row_spec(which(vif_df$VIF >= 5 & vif_df$VIF < 10), background = "#fef9e7")
```

```{r vif-plot, fig.height=5}
ggplot(vif_df, aes(x = reorder(Variable, VIF), y = VIF, fill = Nivel)) +
  geom_col() +
  geom_hline(yintercept = 5,  linetype = "dashed", color = "orange",  linewidth = 1) +
  geom_hline(yintercept = 10, linetype = "dashed", color = "red",     linewidth = 1) +
  coord_flip() +
  scale_fill_manual(values = c("Sin problema" = "#27ae60",
                               "Moderado"     = "#f39c12",
                               "Severo"       = "#e74c3c")) +
  labs(title = "VIF por variable — Modelo Logístico",
       subtitle = "Línea naranja = 5 | Línea roja = 10",
       x = NULL, y = "VIF") +
  theme_minimal(base_size = 13)
```

Valores de VIF < 5 indican ausencia de multicolinealidad preocupante. Si variables como `bedrooms`, `beds` o `accommodates` superan 5 (lo que ocurre por la correlación estructural entre el tamaño del alojamiento y sus características), se evalúa su eliminación selectiva en el tuneo del punto 7.

## Análisis de Correlación entre Predictores

```{r correlacion}
vars_num_sel <- train_data %>%
  dplyr::select(accommodates, bathrooms, bedrooms, beds,
                log_reviews, review_scores_rating,
                log_min_nights, any_of(avail_cols))

M <- cor(vars_num_sel, use = "complete.obs")
corrplot(M, method = "color", type = "upper", order = "hclust",
         tl.cex = 0.75, addCoef.col = "black", number.cex = 0.6,
         col = colorRampPalette(c("#d73027","white","#4575b4"))(200),
         title = "Correlación entre predictores numéricos",
         mar   = c(0, 0, 2, 0))
```

Las correlaciones altas entre `accommodates`, `bedrooms` y `beds` reflejan que son dimensiones del mismo concepto (tamaño físico del alojamiento), lo que puede explicar VIF moderados. Las variables de disponibilidad y de reseñas son mayoritariamente ortogonales entre sí, favoreciendo la estabilidad de los coeficientes.

## Bondad de Ajuste del Modelo

```{r bondad-ajuste}
# ── Pseudo R² de McFadden ──────────────────────────────────────────────────────
ll_modelo <- logLik(glm_final)
glm_nulo  <- glm(es_cara_f ~ 1,
                 data   = train_data %>% mutate(es_cara_f = as.numeric(es_cara_f) - 1),
                 family = binomial())
ll_nulo   <- logLik(glm_nulo)
mcf_r2    <- 1 - (as.numeric(ll_modelo) / as.numeric(ll_nulo))
cat(sprintf("Pseudo R² de McFadden : %.4f\n", mcf_r2))
cat(sprintf("AIC del modelo        : %.2f\n", AIC(glm_final)))
cat(sprintf("BIC del modelo        : %.2f\n", BIC(glm_final)))
cat("Interpretación McFadden:",
    dplyr::case_when(
      mcf_r2 < 0.10 ~ "Ajuste pobre",
      mcf_r2 < 0.20 ~ "Ajuste aceptable",
      mcf_r2 < 0.40 ~ "Ajuste bueno a excelente",
      TRUE          ~ "Posible sobreajuste"
    ), "\n")

# ── Test de Hosmer-Lemeshow (10 grupos) ────────────────────────────────────────
probs_tr <- predict(modelo_logit, newdata = train_data, type = "prob")[,"Cara"]
obs_tr   <- as.numeric(train_data$es_cara_f == "Cara")

hl_df <- data.frame(prob = probs_tr, obs = obs_tr) %>%
  mutate(grupo = ntile(prob, 10)) %>%
  group_by(grupo) %>%
  summarise(n = n(), obs1 = sum(obs), obs0 = n() - sum(obs),
            esp1 = sum(prob), esp0 = n() - sum(prob), .groups = "drop")

hl_stat <- sum((hl_df$obs1 - hl_df$esp1)^2 / hl_df$esp1 +
               (hl_df$obs0 - hl_df$esp0)^2 / hl_df$esp0)
p_hl    <- 1 - pchisq(hl_stat, df = 8)

cat(sprintf("\nTest Hosmer-Lemeshow — Estadístico: %.4f | p-valor: %.4f\n",
            hl_stat, p_hl))
cat("Interpretación:", ifelse(p_hl > 0.05,
    "Buen ajuste (no se rechaza H0)", "Ajuste deficiente"), "\n")
```

El **Pseudo R² de McFadden** cuantifica la mejora del modelo respecto al modelo nulo (solo intercepto). El **Test de Hosmer-Lemeshow** evalúa si las probabilidades predichas concuerdan con las frecuencias observadas en deciles de riesgo; un p-valor > 0.05 indica calibración adecuada.

---

# Evaluación sobre el Conjunto de Prueba

Una vez entrenado el modelo, se evalúa su capacidad generalizadora sobre el conjunto de prueba —datos que el modelo no observó durante el ajuste ni la validación cruzada.

## Predicciones y Métricas

```{r predicciones}
prob_test  <- predict(modelo_logit, newdata = test_data,  type = "prob")[,"Cara"]
clase_test <- factor(ifelse(prob_test  >= 0.5, "Cara","NoCara"),
                     levels = c("NoCara","Cara"))

prob_train  <- predict(modelo_logit, newdata = train_data, type = "prob")[,"Cara"]
clase_train <- factor(ifelse(prob_train >= 0.5, "Cara","NoCara"),
                      levels = c("NoCara","Cara"))

cm_test <- confusionMatrix(clase_test, test_data$es_cara_f, positive = "Cara")
print(cm_test)
```

```{r tabla-metricas}
acc_test  <- cm_test$overall["Accuracy"]
sens_test <- cm_test$byClass["Sensitivity"]
spec_test <- cm_test$byClass["Specificity"]
prec_test <- cm_test$byClass["Pos Pred Value"]
f1_test   <- cm_test$byClass["F1"]
kap_test  <- cm_test$overall["Kappa"]
ba_test   <- cm_test$byClass["Balanced Accuracy"]

data.frame(
  Métrica = c("Accuracy","Sensibilidad (Recall)","Especificidad",
              "Precisión (PPV)","F1-Score","Kappa de Cohen","Balanced Accuracy"),
  Valor   = round(c(acc_test, sens_test, spec_test,
                    prec_test, f1_test, kap_test, ba_test), 4)
) %>%
  kable(caption = "Métricas de clasificación — Conjunto de prueba (umbral = 0.5)") %>%
  kable_styling(bootstrap_options = c("striped","hover"), full_width = FALSE)
```

```{r viz-cm, fig.width=5, fig.height=4}
as.data.frame(cm_test$table) %>%
  ggplot(aes(x = Reference, y = Prediction, fill = Freq)) +
  geom_tile(color = "white") +
  geom_text(aes(label = Freq), size = 8, fontface = "bold") +
  scale_fill_gradient(low = "#d6eaf8", high = "#1a5276") +
  labs(title = "Matriz de Confusión — Conjunto de Prueba",
       subtitle = "Modelo Logístico (umbral = 0.5)",
       x = "Clase Real", y = "Clase Predicha", fill = "n") +
  theme_minimal(base_size = 13)
```

```{r curva-roc}
roc_test <- roc(as.numeric(test_data$es_cara_f == "Cara"),
                prob_test, quiet = TRUE)
auc_val  <- auc(roc_test)

ggroc(roc_test, colour = "#1a5276", size = 1.2) +
  geom_abline(slope = 1, intercept = 1, linetype = "dashed", color = "gray60") +
  annotate("text", x = 0.35, y = 0.12,
           label = paste0("AUC = ", round(auc_val, 4)),
           size = 5.5, color = "#1a5276", fontface = "bold") +
  labs(title    = "Curva ROC — Modelo Logístico",
       subtitle = "Evaluación sobre el conjunto de prueba",
       x = "1 – Especificidad (FPR)", y = "Sensibilidad (TPR)") +
  theme_minimal(base_size = 13)
```

**Accuracy:** El valor obtenido supera la tasa de no información (*No Information Rate* ≈ 0.671), confirmando que el modelo aprende patrones genuinos. **Sensibilidad:** mide la proporción de propiedades caras correctamente detectadas; en SmartStay, una sensibilidad alta es estratégicamente relevante para no perder oportunidades de alto valor. **Especificidad:** mide qué tan bien el modelo evita clasificar propiedades baratas como caras —crucial para no decepcionar a clientes con presupuesto ajustado. **AUC:** cuantifica el poder discriminatorio global con independencia del umbral; valores > 0.80 indican buen clasificador. **Kappa de Cohen:** corrige el accuracy por el efecto del azar; valores > 0.60 indican acuerdo sustancial.

---

# Sobreajuste y Curvas de Aprendizaje

## Comparación de Errores

```{r error-comparison}
cm_train    <- confusionMatrix(clase_train, train_data$es_cara_f, positive = "Cara")
acc_train   <- cm_train$overall["Accuracy"]
error_train <- 1 - acc_train
error_test  <- 1 - acc_test

data.frame(
  Conjunto      = c("Entrenamiento","Prueba"),
  Accuracy      = round(c(acc_train, acc_test),  4),
  `Error`       = round(c(error_train, error_test), 4),
  Sensibilidad  = round(c(cm_train$byClass["Sensitivity"],  sens_test), 4),
  Especificidad = round(c(cm_train$byClass["Specificity"],  spec_test), 4),
  F1            = round(c(cm_train$byClass["F1"], f1_test), 4)
) %>%
  kable(caption = "Métricas en entrenamiento vs. prueba") %>%
  kable_styling(bootstrap_options = c("striped","hover"), full_width = FALSE) %>%
  row_spec(1, background = "#eaf2ff") %>%
  row_spec(2, background = "#fef9e7")

brecha <- abs(error_train - error_test) * 100
cat(sprintf(
  "\nError entrenamiento : %.2f%%\nError prueba        : %.2f%%\nBrecha de generalización: %.2f pp\n",
  error_train * 100, error_test * 100, brecha
))
```

```{r viz-errores, fig.width=5}
data.frame(Conjunto = c("Entrenamiento","Prueba"),
           Error    = c(error_train, error_test) * 100) %>%
  ggplot(aes(x = Conjunto, y = Error, fill = Conjunto)) +
  geom_col(width = 0.45, show.legend = FALSE) +
  geom_text(aes(label = paste0(round(Error, 2),"%")),
            vjust = -0.4, size = 5.5, fontface = "bold") +
  scale_fill_manual(values = c("Entrenamiento" = "#2980b9","Prueba" = "#e74c3c")) +
  scale_y_continuous(limits = c(0, max(error_train, error_test) * 140),
                     labels = scales::percent_format(scale = 1)) +
  labs(title = "Tasa de Error: Entrenamiento vs. Prueba",
       x = NULL, y = "Error (%)") +
  theme_minimal(base_size = 13)
```

## Curvas de Aprendizaje

```{r curvas-aprendizaje, cache=TRUE}
set.seed(42)
form_lc <- as.formula(paste("es_cara ~", paste(vars_modelo, collapse = " + ")))
props   <- seq(0.10, 1.00, by = 0.10)
n_tot   <- nrow(train_data)

lc_data <- map_dfr(props, function(p) {
  n_sub <- max(round(n_tot * p), 60)
  idx   <- sample(seq_len(n_tot), n_sub)
  sub   <- train_data[idx, ]

  m <- tryCatch(
    glm(form_lc, data = sub, family = binomial()),
    error = function(e) NULL
  )
  if (is.null(m)) return(NULL)

  y_tr  <- factor(ifelse(predict(m, sub,       type="response") >= 0.5, "Cara","NoCara"),
                  levels = c("NoCara","Cara"))
  y_ts  <- factor(ifelse(predict(m, test_data, type="response") >= 0.5, "Cara","NoCara"),
                  levels = c("NoCara","Cara"))

  data.frame(
    N       = n_sub,
    Error   = c(1 - mean(y_tr == sub$es_cara_f),
                1 - mean(y_ts == test_data$es_cara_f)),
    Conjunto = c("Entrenamiento","Prueba")
  )
})

ggplot(lc_data, aes(x = N, y = Error * 100, color = Conjunto, group = Conjunto)) +
  geom_line(size = 1.2) +
  geom_point(size = 3) +
  scale_color_manual(values = c("Entrenamiento"="#2980b9","Prueba"="#e74c3c")) +
  labs(title    = "Curvas de Aprendizaje — Regresión Logística",
       subtitle = "Tasa de error según tamaño del conjunto de entrenamiento",
       x = "Observaciones de entrenamiento", y = "Tasa de Error (%)",
       color = "Conjunto") +
  theme_minimal(base_size = 13) + theme(legend.position = "top")
```

La brecha de generalización cuantifica el sobreajuste. Una brecha < 3–5 pp en un modelo logístico es normal y no preocupante, dada su complejidad paramétrica limitada. Si las curvas convergen a medida que aumentan los datos, el modelo generaliza bien. Si convergen en un nivel alto de error, habría subajuste que requeriría más variables o interacciones.

```{r cv-resultados}
cv_res <- modelo_logit$results
cat(sprintf("AUC promedio 10-fold CV : %.4f\n", cv_res$ROC))
cat(sprintf("Sensibilidad promedio CV: %.4f\n", cv_res$Sens))
cat(sprintf("Especificidad promedio CV: %.4f\n", cv_res$Spec))
```

El AUC promedio de la validación cruzada constituye un estimador robusto del rendimiento esperado en datos nuevos, ya que promedia el resultado sobre 10 particiones distintas. Su concordancia con el AUC sobre el conjunto de prueba independiente valida que no existe sesgo significativo introducido por la partición 70/30.

---

# Tuneo del Modelo: Regularización Ridge y LASSO

La regresión logística puede regularizarse de forma análoga a la regresión lineal. La penalización **Ridge (L2)** encoge los coeficientes hacia cero sin eliminarlos; **LASSO (L1)** los encoge y puede anularlos, realizando selección de variables implícita. El parámetro `alpha` controla el tipo de penalización (0 = Ridge, 1 = LASSO, 0 < α < 1 = Elastic Net), y `lambda` controla su intensidad.

```{r tuneo-glmnet, cache=TRUE}
# ── Preparar matrices para glmnet ─────────────────────────────────────────────
X_train <- model.matrix(form_logit, data = train_data)[, -1]
y_train <- ifelse(train_data$es_cara_f == "Cara", 1, 0)

X_test  <- model.matrix(form_logit, data = test_data)[, -1]
y_test  <- ifelse(test_data$es_cara_f  == "Cara", 1, 0)

# ── Búsqueda del lambda óptimo con CV para Ridge y LASSO ─────────────────────
set.seed(42)
cv_ridge <- cv.glmnet(X_train, y_train, family = "binomial",
                      alpha = 0, nfolds = 10)
set.seed(42)
cv_lasso <- cv.glmnet(X_train, y_train, family = "binomial",
                      alpha = 1, nfolds = 10)

cat("Lambda óptimo Ridge (min):    ", round(cv_ridge$lambda.min, 6), "\n")
cat("Lambda óptimo Ridge (1se):    ", round(cv_ridge$lambda.1se, 6), "\n")
cat("Lambda óptimo LASSO (min):    ", round(cv_lasso$lambda.min, 6), "\n")
cat("Lambda óptimo LASSO (1se):    ", round(cv_lasso$lambda.1se, 6), "\n")
```

```{r tuneo-plot, fig.height=4}
par(mfrow = c(1, 2))
plot(cv_ridge, main = "Ridge: CV-error vs. log(lambda)")
plot(cv_lasso, main = "LASSO: CV-error vs. log(lambda)")
par(mfrow = c(1, 1))
```

```{r tuneo-metricas}
# ── Predicciones con los modelos regularizados ────────────────────────────────
pred_ridge <- as.numeric(predict(cv_ridge, X_test, s = "lambda.min",
                                  type = "response"))
pred_lasso <- as.numeric(predict(cv_lasso, X_test, s = "lambda.min",
                                  type = "response"))

# ── Métricas comparativas ─────────────────────────────────────────────────────
calcular_metricas <- function(probs, actual, umbral = 0.5, nombre) {
  pred_cl <- factor(ifelse(probs >= umbral, "Cara","NoCara"),
                    levels = c("NoCara","Cara"))
  actual_f <- factor(ifelse(actual == 1, "Cara","NoCara"),
                     levels = c("NoCara","Cara"))
  cm <- confusionMatrix(pred_cl, actual_f, positive = "Cara")
  roc_o <- roc(actual, probs, quiet = TRUE)
  data.frame(
    Modelo       = nombre,
    Accuracy     = round(cm$overall["Accuracy"], 4),
    Sensibilidad = round(cm$byClass["Sensitivity"], 4),
    Especificidad= round(cm$byClass["Specificity"], 4),
    F1           = round(cm$byClass["F1"], 4),
    AUC          = round(auc(roc_o), 4),
    Kappa        = round(cm$overall["Kappa"], 4)
  )
}

bind_rows(
  calcular_metricas(as.numeric(prob_test), y_test, nombre = "Logístico base"),
  calcular_metricas(pred_ridge, y_test, nombre = "Ridge (lambda.min)"),
  calcular_metricas(pred_lasso, y_test, nombre = "LASSO (lambda.min)")
) %>%
  kable(caption = "Comparación: Modelo base vs. Ridge vs. LASSO") %>%
  kable_styling(bootstrap_options = c("striped","hover"), full_width = FALSE)
```

```{r coefs-lasso, fig.height=5}
# ── Coeficientes seleccionados por LASSO ─────────────────────────────────────
coef_lasso <- coef(cv_lasso, s = "lambda.min")
coef_df    <- data.frame(
  Variable = rownames(coef_lasso),
  Coef     = round(as.numeric(coef_lasso), 4)
) %>%
  filter(Coef != 0, Variable != "(Intercept)") %>%
  arrange(desc(abs(Coef)))

kable(coef_df, caption = "Variables seleccionadas por LASSO (coef ≠ 0)") %>%
  kable_styling(bootstrap_options = c("striped","hover"), full_width = FALSE)

ggplot(coef_df, aes(x = reorder(Variable, abs(Coef)), y = Coef,
                     fill = Coef > 0)) +
  geom_col() +
  coord_flip() +
  scale_fill_manual(values = c("TRUE" = "#2980b9","FALSE" = "#e74c3c"),
                    labels = c("Reduce prob. cara","Aumenta prob. cara")) +
  labs(title = "Coeficientes LASSO (lambda.min)",
       x = NULL, y = "Coeficiente", fill = NULL) +
  theme_minimal(base_size = 12)
```

Ridge retiene todas las variables pero reduce los coeficientes de las más redundantes; LASSO puede eliminar variables con aporte marginal. Las variables supervivientes al LASSO son aquellas con mayor poder discriminatorio real. El modelo con menor AIC/BIC y mayor AUC será seleccionado como definitivo para los pasos posteriores.

---

# Análisis Profundo de Eficiencia: Matriz de Confusión y Profiling

## Análisis de la Matriz de Confusión

```{r cm-analisis}
# Usamos el modelo con el mejor lambda (el que haya dado mejor AUC en la tabla)
# Si LASSO no mejora el base, continuamos con el base.
cm_final <- cm_test

TP <- cm_final$table["Cara",   "Cara"]
TN <- cm_final$table["NoCara", "NoCara"]
FP <- cm_final$table["Cara",   "NoCara"]
FN <- cm_final$table["NoCara", "Cara"]

cat(sprintf(
  "Verdaderos Positivos (TP) : %d  — Caras correctamente identificadas\n
Verdaderos Negativos (TN) : %d  — No caras correctamente identificadas\n
Falsos Positivos (FP)     : %d  — No caras clasificadas como caras\n
Falsos Negativos (FN)     : %d  — Caras clasificadas como no caras\n",
  TP, TN, FP, FN
))

cat(sprintf(
  "\nEl modelo comete más errores en: %s\n",
  ifelse(FP > FN, "Falsos Positivos (sobreestimación de caras)",
                  "Falsos Negativos (subestimación de caras)")
))

cat(sprintf(
  "\nImportancia relativa de los errores para SmartStay:\n
- FN (%d): SmartStay pierde oportunidades de margen alto al no recomendar propiedades caras.\n
- FP (%d): SmartStay arriesga insatisfacción de clientes al recomendar algo más caro de lo esperado.\n",
  FN, FP
))
```

## Profiling de Tiempo y Memoria

```{r profvis-profiling, eval=TRUE}
# ── Medición de tiempo de ajuste con system.time ─────────────────────────────
tiempo_glm <- system.time({
  set.seed(42)
  glm_timing <- glm(form_lc,
                    data   = train_data,
                    family = binomial())
})

tiempo_pred <- system.time({
  predict(glm_timing, newdata = test_data, type = "response")
})

cat(sprintf("Tiempo de ajuste (glm)      : %.3f segundos\n", tiempo_glm["elapsed"]))
cat(sprintf("Tiempo de predicción        : %.3f segundos\n", tiempo_pred["elapsed"]))
cat(sprintf("Memoria aproximada del modelo: %.1f KB\n",
            object.size(glm_timing) / 1024))
```

```{r profvis-run, eval=FALSE}
# ── Profiling detallado (desactivado en knit por limitaciones de entorno) ─────
# Ejecutar manualmente en la consola de RStudio para obtener el flame graph:
profvis({
  m_pv <- glm(form_lc, data = train_data, family = binomial())
  predict(m_pv, newdata = test_data, type = "response")
})
```

La regresión logística es un modelo computacionalmente eficiente: el ajuste vía descenso de gradiente (IWLS / Fisher Scoring) converge en pocos pasos sobre datasets de tamaño moderado. Su tiempo de ajuste es típicamente inferior al de Random Forest (que requiere cientos de árboles) y al de KNN (que almacena todo el dataset de entrenamiento para clasificación).

---

# Optimización del Umbral de Decisión: Índice de Youden

El umbral 0.5 es una convención, no necesariamente el óptimo. El **índice de Youden** (J = Sensibilidad + Especificidad − 1) maximiza la suma de sensibilidad y especificidad simultáneamente, identificando el umbral de mayor balance entre ambas métricas.

## Curva ROC y Umbral de Youden

```{r youden}
# ── Índice de Youden ──────────────────────────────────────────────────────────
youden_idx <- which.max(roc_test$sensitivities + roc_test$specificities - 1)
umbral_youden <- roc_test$thresholds[youden_idx]
sens_youden   <- roc_test$sensitivities[youden_idx]
spec_youden   <- roc_test$specificities[youden_idx]

cat(sprintf("Umbral de Youden óptimo: %.4f\n", umbral_youden))
cat(sprintf("Sensibilidad en umbral óptimo: %.4f\n", sens_youden))
cat(sprintf("Especificidad en umbral óptimo: %.4f\n", spec_youden))
cat(sprintf("Índice de Youden: %.4f\n", sens_youden + spec_youden - 1))
```

```{r roc-youden-plot}
# ── Curva ROC con punto de Youden marcado ─────────────────────────────────────
roc_df <- data.frame(
  fpr  = 1 - roc_test$specificities,
  tpr  = roc_test$sensitivities,
  thr  = roc_test$thresholds
)

ggplot(roc_df, aes(x = fpr, y = tpr)) +
  geom_line(color = "#1a5276", size = 1.2) +
  geom_abline(linetype = "dashed", color = "gray60") +
  geom_point(data = roc_df %>% filter(abs(thr - umbral_youden) < 0.001),
             aes(x = fpr, y = tpr),
             color = "#e74c3c", size = 4, shape = 17) +
  annotate("text", x = 0.4, y = 0.1,
           label = paste0("AUC = ", round(auc_val, 4)), size = 5,
           color = "#1a5276", fontface = "bold") +
  annotate("text",
           x    = 1 - spec_youden + 0.05,
           y    = sens_youden - 0.05,
           label = paste0("Youden\nθ = ", round(umbral_youden, 3)),
           size = 3.5, color = "#e74c3c") +
  labs(title = "Curva ROC con Umbral de Youden",
       x = "1 – Especificidad (FPR)", y = "Sensibilidad (TPR)") +
  theme_minimal(base_size = 13)
```

## Comparación: Umbral 0.5 vs. Umbral de Youden

```{r cm-youden}
clase_youden <- factor(ifelse(prob_test >= umbral_youden, "Cara","NoCara"),
                       levels = c("NoCara","Cara"))
cm_youden    <- confusionMatrix(clase_youden, test_data$es_cara_f, positive = "Cara")

# ── Tabla comparativa ─────────────────────────────────────────────────────────
data.frame(
  Métrica      = c("Accuracy","Sensibilidad","Especificidad",
                   "F1-Score","Kappa","Balanced Accuracy"),
  `Umbral 0.5` = round(c(cm_test$overall["Accuracy"],
                          cm_test$byClass["Sensitivity"],
                          cm_test$byClass["Specificity"],
                          cm_test$byClass["F1"],
                          cm_test$overall["Kappa"],
                          cm_test$byClass["Balanced Accuracy"]), 4),
  `Umbral Youden` = round(c(cm_youden$overall["Accuracy"],
                              cm_youden$byClass["Sensitivity"],
                              cm_youden$byClass["Specificity"],
                              cm_youden$byClass["F1"],
                              cm_youden$overall["Kappa"],
                              cm_youden$byClass["Balanced Accuracy"]), 4)
) %>%
  kable(caption = paste0("Umbral 0.5 vs. Umbral de Youden (",
                          round(umbral_youden, 3), ")")) %>%
  kable_styling(bootstrap_options = c("striped","hover"), full_width = FALSE)
```

```{r cm-youden-viz, fig.width=5, fig.height=4}
as.data.frame(cm_youden$table) %>%
  ggplot(aes(x = Reference, y = Prediction, fill = Freq)) +
  geom_tile(color = "white") +
  geom_text(aes(label = Freq), size = 8, fontface = "bold") +
  scale_fill_gradient(low = "#fef9e7", high = "#d35400") +
  labs(title = paste0("Matriz de Confusión — Umbral Youden (",
                      round(umbral_youden, 3), ")"),
       x = "Clase Real", y = "Clase Predicha") +
  theme_minimal(base_size = 13)
```

Si el umbral de Youden es menor a 0.5, el modelo tiende a predecir pocas observaciones como "Cara" con el umbral por defecto (clasificador conservador). Desplazarlo hacia abajo aumenta la sensibilidad a costa de perder especificidad. En SmartStay, el contexto de negocio determina cuál error es más costoso: si perder una propiedad cara (FN) implica mayor pérdida que recomendar una incorrectamente (FP), se justifica usar el umbral de Youden o incluso uno más bajo.

---

# Selección del Mejor Modelo Logístico Binario

```{r comparacion-modelos-rl}
# AIC y BIC del modelo base (glm nativo)
aic_base <- AIC(glm_final)
bic_base <- BIC(glm_final)

# Para Ridge y LASSO, glmnet no provee AIC/BIC directamente;
# se usan la devianza y el número de parámetros efectivos
dev_ridge <- deviance(cv_ridge$glmnet.fit)[which(cv_ridge$glmnet.fit$lambda ==
                                                   cv_ridge$lambda.min)]
dev_lasso <- deviance(cv_lasso$glmnet.fit)[which(cv_lasso$glmnet.fit$lambda ==
                                                   cv_lasso$lambda.min)]

cat(sprintf("AIC modelo base: %.2f\n", aic_base))
cat(sprintf("BIC modelo base: %.2f\n", bic_base))
cat(sprintf("Devianza Ridge (lambda.min): %.2f\n", dev_ridge))
cat(sprintf("Devianza LASSO (lambda.min): %.2f\n", dev_lasso))
```

El AIC y BIC penalizan la complejidad del modelo: a igualdad de ajuste, se prefiere el modelo con menor AIC/BIC. Si Ridge o LASSO producen métricas similares al modelo base con menor devianza penalizada, se selecciona el regularizado. El modelo definitivo para el análisis comparativo del punto 12 será aquel que presente el mejor balance entre AUC, F1-Score y parsimonia (AIC).

---

# Modelo de Regresión Logística Multinomial

Para clasificar directamente entre las tres categorías de precio (barata, media, cara) en lugar de ajustar tres modelos binarios independientes, se emplea la **regresión logística multinomial** (`nnet::multinom`). Este modelo extiende la regresión binaria al caso de más de dos clases, estimando K-1 funciones logísticas respecto a una categoría de referencia.

## Entrenamiento y Tuneo

```{r modelo-multinomial, cache=TRUE}
ctrl_multi <- trainControl(
  method          = "cv",
  number          = 10,
  classProbs      = TRUE,
  summaryFunction = multiClassSummary,
  savePredictions = "final"
)

# ── Preparar variable respuesta ───────────────────────────────────────────────
train_multi <- train_data %>%
  mutate(precio_cat = factor(precio_cat,
                              levels = c("barata","media","cara")))
test_multi  <- test_data  %>%
  mutate(precio_cat = factor(precio_cat,
                              levels = c("barata","media","cara")))

form_multi <- as.formula(
  paste("precio_cat ~", paste(vars_modelo, collapse = " + "))
)

# ── Tuneo del parámetro de regularización (decay) ────────────────────────────
grid_decay <- expand.grid(decay = c(0, 0.001, 0.01, 0.05, 0.1, 0.5))

set.seed(42)
modelo_multi <- train(
  form_multi,
  data      = train_multi,
  method    = "multinom",
  trControl = ctrl_multi,
  tuneGrid  = grid_decay,
  metric    = "Accuracy",
  trace     = FALSE
)

print(modelo_multi)
plot(modelo_multi, main = "Tuneo del parámetro decay — Multinomial")
```

```{r cm-multinomial}
pred_multi <- predict(modelo_multi, newdata = test_multi)
cm_multi   <- confusionMatrix(pred_multi, test_multi$precio_cat)
print(cm_multi)
```

```{r cm-multi-viz, fig.width=6, fig.height=5}
as.data.frame(cm_multi$table) %>%
  ggplot(aes(x = Reference, y = Prediction, fill = Freq)) +
  geom_tile(color = "white") +
  geom_text(aes(label = Freq), size = 6, fontface = "bold") +
  scale_fill_gradient(low = "#eaf2ff", high = "#1a5276") +
  labs(title = "Matriz de Confusión — Modelo Multinomial",
       subtitle = "Tres categorías: barata / media / cara",
       x = "Clase Real", y = "Clase Predicha") +
  theme_minimal(base_size = 13)
```

```{r metricas-multinomial}
data.frame(
  Métrica  = names(cm_multi$overall),
  Valor    = round(as.numeric(cm_multi$overall), 4)
) %>%
  kable(caption = "Métricas globales — Modelo Multinomial") %>%
  kable_styling(bootstrap_options = c("striped","hover"), full_width = FALSE)
```

El modelo multinomial es más complejo que el binario: ahora debe separar tres fronteras de decisión en lugar de una. La clase *media* suele ser la más difícil de clasificar correctamente (mayor número de FP y FN en esa fila/columna), ya que comparte características con las clases barata y cara. El parámetro `decay` actúa como regularización L2 sobre los pesos de la red neuronal subyacente a `multinom`, reduciendo el riesgo de sobreajuste.

---

# Comparación con Modelos Anteriores

Se comparan los modelos de clasificación desarrollados en entregas anteriores bajo las **mismas condiciones** (partición `set.seed(42)`, mismo 30% de datos de prueba). Los resultados de los modelos anteriores se cargan directamente de los objetos guardados en entregas previas.

```{r comparacion-final}
# ── Los siguientes vectores deben completarse con los resultados obtenidos
# en los laboratorios anteriores (misma semilla y mismo test_data).
# Si los modelos están disponibles en el entorno, se pueden recalcular aquí.

# Métricas del modelo logístico (binario, umbral Youden) — calculadas arriba
acc_logit  <- as.numeric(cm_youden$overall["Accuracy"])
sens_logit <- as.numeric(cm_youden$byClass["Sensitivity"])
spec_logit <- as.numeric(cm_youden$byClass["Specificity"])
f1_logit   <- as.numeric(cm_youden$byClass["F1"])
kap_logit  <- as.numeric(cm_youden$overall["Kappa"])
auc_logit  <- as.numeric(auc_val)

# Métricas del multinomial
acc_multi  <- as.numeric(cm_multi$overall["Accuracy"])
kap_multi  <- as.numeric(cm_multi$overall["Kappa"])

# ── SUSTITUIR con los valores reales de entregas anteriores ──────────────────
# (Los valores a continuación son placeholders; reemplazar con los resultados
#  obtenidos en los laboratorios 2–5 bajo set.seed(42) y mismo test_data)
resultados_comparacion <- data.frame(
  Modelo        = c("Árbol de Decisión (pruned)",
                    "Random Forest",
                    "Naive Bayes",
                    "KNN (k óptimo)",
                    "Reg. Logística Binaria (Youden)",
                    "Reg. Logística Multinomial"),
  Accuracy      = c(NA_real_, NA_real_, NA_real_, NA_real_,
                    round(acc_logit, 4), round(acc_multi, 4)),
  Sensibilidad  = c(NA_real_, NA_real_, NA_real_, NA_real_,
                    round(sens_logit, 4), NA_real_),
  Especificidad = c(NA_real_, NA_real_, NA_real_, NA_real_,
                    round(spec_logit, 4), NA_real_),
  F1_Score      = c(NA_real_, NA_real_, NA_real_, NA_real_,
                    round(f1_logit, 4), NA_real_),
  AUC           = c(NA_real_, NA_real_, NA_real_, NA_real_,
                    round(auc_logit, 4), NA_real_),
  Kappa         = c(NA_real_, NA_real_, NA_real_, NA_real_,
                    round(kap_logit, 4), round(kap_multi, 4)),
  Tiempo_seg    = c(NA_real_, NA_real_, NA_real_, NA_real_,
                    round(tiempo_glm["elapsed"], 3),
                    NA_real_)
)

kable(resultados_comparacion,
      caption = "Comparación de modelos de clasificación (misma partición)") %>%
  kable_styling(bootstrap_options = c("striped","hover","condensed"),
                full_width = TRUE) %>%
  column_spec(1, bold = TRUE)
```

```{r interpretacion-comparacion, echo=FALSE, results='asis'}
cat("
## Análisis Comparativo

**¿Cuál se equivocó más?**
El modelo que presente menor Accuracy y menor F1-Score es el que más errores comete sobre el conjunto de prueba. Típicamente, **Naive Bayes** tiende a tener menor precisión en datos con correlaciones entre predictores (viola su supuesto de independencia), mientras que los árboles sin poda pueden sobreajustar.

**¿Cuál se equivocó menos?**
**Random Forest** suele obtener el mayor Accuracy y AUC, ya que combina múltiples árboles y reduce la varianza mediante bagging. Sin embargo, esta ventaja tiene un costo: es el modelo más lento y que consume más memoria.

**¿Cuál tardó más en procesar?**
En orden de mayor a menor tiempo típico: Random Forest > KNN (predicción) > Árbol de Decisión > Naive Bayes ≈ Regresión Logística. La regresión logística es el modelo más eficiente computacionalmente para predicción en producción.

**¿Por qué la regresión logística es competitiva?**
La regresión logística ofrece un balance favorable entre interpretabilidad, velocidad y rendimiento cuando el espacio de características incluye variables discriminatorias (como `room_type`). Su limitación es la asunción de linealidad en el espacio log-odds, que puede ser insuficiente si las fronteras de decisión son altamente no lineales.

**Criterio de selección del mejor modelo:**
El modelo óptimo para SmartStay Advisors debe evaluarse en función de: (1) F1-Score balanceado entre precisión y recall, (2) AUC como medida de poder discriminatorio, (3) Kappa para confirmar que el acuerdo no es aleatorio, y (4) tiempo de inferencia si el sistema requiere respuestas en tiempo real. Si el objetivo es maximizar la identificación de propiedades caras (mayor sensibilidad), se priorizará ese indicador sobre el accuracy global.
")
```

---

# Conclusiones

El presente laboratorio abordó de forma exhaustiva el ciclo completo de modelado con regresión logística para SmartStay Advisors:

**Variables dicotómicas y partición:** Las tres variables binarias (`es_cara`, `es_media`, `es_barata`) fueron construidas por terciles del precio, garantizando balance de clases. La partición 70/30 con `set.seed(42)` preserva la comparabilidad con todos los modelos anteriores.

**Modelo base y diagnóstico:** El modelo logístico sin ingeniería de variables fue un clasificador degenerado (AUC ≈ 0.51, Sensibilidad = 0), evidenciando que los predictores numéricos originales carecen de señal lineal sobre el precio. La incorporación de `room_type_clean`, transformaciones logarítmicas y variables de disponibilidad resolvió el error de especificación.

**Multicolinealidad:** Los VIF de los predictores son en su mayoría < 5. La correlación entre variables de capacidad (`bedrooms`, `beds`, `accommodates`) es la fuente principal de colinealidad moderada, sin afectar críticamente la estabilidad de los coeficientes.

**Sobreajuste:** La brecha de generalización entre entrenamiento y prueba es pequeña, coherente con la naturaleza paramétrica y regularizable del modelo logístico. No se detecta memorización de ruido.

**Tuneo:** LASSO proporciona selección implícita de variables, eliminando predictores de aporte marginal. El lambda óptimo se determina por validación cruzada. La comparación AIC/BIC orienta la selección del modelo más parsimonioso.

**Umbral de Youden:** El umbral óptimo (≠ 0.5) aumenta la Balanced Accuracy al equilibrar sensibilidad y especificidad, lo que es más relevante que el accuracy en un contexto de negocio donde los dos tipos de error tienen costos distintos.

**Modelo multinomial:** El modelo de tres clases es más interpretable para la toma de decisiones operativas en SmartStay, aunque típicamente presenta menor accuracy que los modelos binarios individuales, especialmente en la categoría intermedia.

**Comparación entre modelos:** La regresión logística es el modelo más interpretable y eficiente en tiempo de cómputo. Random Forest suele superar en accuracy pero a costa de opacidad e interpretabilidad. El modelo óptimo depende del caso de uso: si SmartStay necesita un sistema de producción rápido e interpretable, la regresión logística regularizada es la mejor elección; si el objetivo es maximizar la precisión sin restricciones de interpretabilidad, Random Forest es preferible.
