---
title: "Laboratorio 9 - Redes Neuronales Artificiales (RNA)"
subtitle: "CC3074 – Minería de Datos | SmartStay Advisors"
author: "Fernando, Juan, Alejandro"
date: "`r Sys.Date()`"
output:
  html_document:
    toc: true
    toc_float: true
    toc_depth: 3
    theme: flatly
    highlight: tango
    number_sections: true
    df_print: paged
---

```{r setup, include=FALSE}
knitr::opts_chunk$set(
  echo       = TRUE,
  warning    = FALSE,
  message    = FALSE,
  fig.align  = "center",
  fig.width  = 8,
  fig.height = 5
)
```

---

# Introducción

SmartStay Advisors es una firma intermediaria que facilita la búsqueda y selección de propiedades en Airbnb para clientes corporativos y particulares. En esta séptima entrega de la consultoría se desarrollan **modelos de Redes Neuronales Artificiales (RNA)** tanto para clasificación de la categoría de precio como para predicción del precio numérico de los listings.

Las actividades 1–8 de esta entrega cubren:

1. Reutilización de los conjuntos de entrenamiento y prueba de entregas anteriores
2. Definición de la variable respuesta categórica de precio
3. Entrenamiento de dos arquitecturas RNA para clasificación
4. Predicción con ambos modelos
5. Matrices de confusión
6. Comparación de efectividad, tiempos y tipos de error
7. Análisis de sobreajuste sobre ambos modelos
8. Tuneado de hiperparámetros del modelo seleccionado

---

# Preparación del entorno

## Librerías necesarias

```{r librerias}
library(nnet)        # RNA: nnet() y multinom()
library(caret)       # trainControl, confusionMatrix, train()
library(dplyr)       # manipulación de datos
library(ggplot2)     # visualización
library(tidyr)       # reshape de datos
library(reshape2)    # melt para heatmaps
```

## Carga del dataset

```{r carga-datos}
load("listings.RData")

cat("Dimensiones del dataset:", dim(listings), "\n")
cat("Variables disponibles:", ncol(listings), "\n")
```

---

# Preparación del Conjunto de Datos

## Limpieza y selección de variables

```{r limpieza}
# ---- Limpieza del precio ----
listings$price_num <- as.numeric(
  gsub("[$,]", "", listings$price)
)

# ---- Filtro: eliminar outliers extremos y NAs ----
listings_clean <- listings %>%
  filter(
    !is.na(price_num),
    price_num > 0,
    price_num < quantile(price_num, 0.99, na.rm = TRUE)
  )

cat("Registros tras limpieza:", nrow(listings_clean), "\n")
cat("Rango de precios (USD): $", round(min(listings_clean$price_num)), 
    "– $", round(max(listings_clean$price_num)), "\n")
```

## Creación de la variable categórica de precio

Se categorizan los listings en tres grupos usando los terciles del precio limpio:

| Categoría | Criterio                     |
|-----------|------------------------------|
| Barata    | precio ≤ Q33                 |
| Media     | Q33 < precio ≤ Q66           |
| Cara      | precio > Q66                 |

```{r variable-categorica}
q33 <- quantile(listings_clean$price_num, 1/3)
q66 <- quantile(listings_clean$price_num, 2/3)

cat(sprintf("Umbral Barata/Media: $%.2f\n", q33))
cat(sprintf("Umbral Media/Cara:   $%.2f\n", q66))

listings_clean$price_cat <- cut(
  listings_clean$price_num,
  breaks = c(-Inf, q33, q66, Inf),
  labels = c("Barata", "Media", "Cara"),
  right  = TRUE
)

cat("\nDistribución de categorías:\n")
print(table(listings_clean$price_cat))
print(round(prop.table(table(listings_clean$price_cat)) * 100, 1))
```

```{r grafico-categorias, fig.cap="Distribución de categorías de precio"}
ggplot(listings_clean, aes(x = price_cat, fill = price_cat)) +
  geom_bar(color = "white", width = 0.6) +
  scale_fill_manual(values = c("Barata" = "#2ecc71", "Media" = "#f39c12", "Cara" = "#e74c3c")) +
  labs(
    title    = "Distribución de Categorías de Precio",
    subtitle = "Listings de Airbnb – SmartStay Advisors",
    x        = "Categoría",
    y        = "Número de listings",
    fill     = "Categoría"
  ) +
  theme_minimal(base_size = 13) +
  theme(legend.position = "none")
```

## Selección y normalización de variables predictoras

```{r seleccion-variables}
# Variables numéricas relevantes para el modelo
vars_num <- c(
  "accommodates", "bathrooms", "bedrooms", "beds",
  "minimum_nights", "maximum_nights",
  "availability_30", "availability_60", "availability_365",
  "number_of_reviews", "number_of_reviews_ltm",
  "review_scores_rating", "review_scores_cleanliness",
  "review_scores_location", "review_scores_value",
  "reviews_per_month", "calculated_host_listings_count"
)

# Conversor robusto: acepta "t"/"f", TRUE/FALSE, "TRUE"/"FALSE", numéricos o NA
to_binary <- function(x) {
  if (is.logical(x))  return(as.integer(x))
  if (is.numeric(x))  return(as.integer(x != 0))
  x_chr <- as.character(x)
  ifelse(x_chr %in% c("t", "TRUE", "True", "1"),  1L,
  ifelse(x_chr %in% c("f", "FALSE", "False", "0"), 0L, NA_integer_))
}

# Solo se procesan las columnas binarias que existen en el dataset
vars_bin_candidatas <- c("host_is_superhost", "instant_bookable", "host_identity_verified")
vars_bin <- intersect(vars_bin_candidatas, colnames(listings_clean))

if (length(vars_bin) > 0) {
  listings_clean <- listings_clean %>%
    mutate(across(all_of(vars_bin), to_binary))
  cat("Variables binarias convertidas: ", paste(vars_bin, collapse = ", "), "\n")
} else {
  cat("No se encontraron columnas binarias estándar; se omite su conversión.\n")
}

# Mantener únicamente variables numéricas que también existen en el dataset
vars_num  <- intersect(vars_num, colnames(listings_clean))
vars_usar <- c(vars_num, vars_bin)

cat("Predictores numéricos disponibles: ", length(vars_num), "\n")
cat("Predictores binarios disponibles:  ", length(vars_bin), "\n")
cat("Total de predictores a utilizar:   ", length(vars_usar), "\n\n")

# Subconjunto final: eliminar filas con NAs en las variables seleccionadas
df_model <- listings_clean %>%
  select(all_of(vars_usar), price_cat, price_num) %>%
  drop_na()

cat("Registros para modelado: ", nrow(df_model), "\n")
cat("Variables predictoras:   ", length(vars_usar), "\n")
```

```{r normalizacion}
# Normalización Min-Max de variables numéricas (requerido por RNA)
normalize <- function(x) {
  rng <- range(x, na.rm = TRUE)
  if (rng[2] == rng[1]) return(rep(0, length(x)))
  (x - rng[1]) / (rng[2] - rng[1])
}

df_norm <- df_model
df_norm[vars_usar] <- lapply(df_model[vars_usar], normalize)

cat("Normalización aplicada (rango 0–1).\n")
cat("Primeras filas normalizadas:\n")
print(head(df_norm[vars_usar[1:5]], 3))
```

---

# Actividad 1: Conjuntos de Entrenamiento y Prueba

Se reproducen exactamente los conjuntos de entregas anteriores mediante la misma semilla aleatoria (`set.seed(42)`) y la misma proporción 70/30.

```{r train-test-split}
set.seed(42)

n      <- nrow(df_norm)
idx    <- sample(seq_len(n), size = floor(0.70 * n))
train  <- df_norm[idx, ]
test   <- df_norm[-idx, ]

cat(sprintf("Entrenamiento: %d registros (%.1f%%)\n", nrow(train), 100*nrow(train)/n))
cat(sprintf("Prueba:        %d registros (%.1f%%)\n", nrow(test),  100*nrow(test)/n))

# Verificar distribución de clases en ambos subconjuntos
cat("\nClases en entrenamiento:\n")
print(round(prop.table(table(train$price_cat)) * 100, 1))
cat("Clases en prueba:\n")
print(round(prop.table(table(test$price_cat)) * 100, 1))
```

---

# Actividades 2–3: Modelos RNA para Clasificación

## Actividad 2: Variable respuesta — categoría de precio

La variable respuesta para clasificación es `price_cat` (Barata / Media / Cara), creada en la sección anterior con los terciles del precio.

## Actividad 3: Dos modelos con distintas topologías y funciones de activación

Se construyen dos arquitecturas usando `nnet::nnet()`:

| Parámetro    | Modelo 1 (RNA-C1)      | Modelo 2 (RNA-C2)        |
|--------------|------------------------|--------------------------|
| Topología    | 1 capa oculta, 10 nodos | 2 capas ocultas (15-8)* |
| Activación   | Logística (sigmoide)   | Lineal / softmax         |
| Regulariz.   | decay = 0.001          | decay = 0.01             |
| Iteraciones  | 300                    | 500                      |

> *`nnet` implementa una única capa oculta; la "segunda capa" se simula aumentando nodos y usando `skip = TRUE` para conexiones directas input→output.

### Preparación de la fórmula

```{r formula-clasificacion}
formula_clf <- as.formula(
  paste("price_cat ~", paste(vars_usar, collapse = " + "))
)
cat("Fórmula de clasificación definida con", length(vars_usar), "predictores.\n")
```

### Modelo RNA-C1: topología (20 nodos), activación sigmoide

```{r modelo-c1, cache=TRUE}
set.seed(42)

t_inicio_c1 <- proc.time()

modelo_c1 <- nnet(
  formula_clf,
  data       = train,
  size       = 20,         # neuronas en capa oculta
  maxit      = 300,        # iteraciones máximas
  decay      = 0.001,      # regularización L2 (weight decay)
  linout     = FALSE,      # salida clasificación (softmax implícito)
  trace      = FALSE       # suprimir log
)

t_fin_c1   <- proc.time()
tiempo_c1  <- (t_fin_c1 - t_inicio_c1)["elapsed"]

cat("=== Modelo RNA-C1 ===\n")
cat("Topología:  entrada(", length(vars_usar), ") → oculta(20) → salida(3)\n")
cat("Activación: sigmoide logística\n")
cat("Parámetros: decay=0.001, maxit=300\n")
cat(sprintf("Tiempo de entrenamiento: %.2f segundos\n", tiempo_c1))
cat("Valor final de función de costo:", modelo_c1$value, "\n")
```

### Modelo RNA-C2: topología (15 nodos + skip), decay mayor

```{r modelo-c2, cache=TRUE}
set.seed(42)

t_inicio_c2 <- proc.time()

modelo_c2 <- nnet(
  formula_clf,
  data       = train,
  size       = 15,         # neuronas en capa oculta
  maxit      = 500,        # más iteraciones
  decay      = 0.01,       # mayor regularización
  skip       = TRUE,       # conexiones directas input→output (simula profundidad)
  linout     = FALSE,
  trace      = FALSE
)

t_fin_c2   <- proc.time()
tiempo_c2  <- (t_fin_c2 - t_inicio_c2)["elapsed"]

cat("=== Modelo RNA-C2 ===\n")
cat("Topología:  entrada(", length(vars_usar), ") → oculta(15) + skip → salida(3)\n")
cat("Activación: sigmoide + conexiones lineales directas (skip=TRUE)\n")
cat("Parámetros: decay=0.01, maxit=500\n")
cat(sprintf("Tiempo de entrenamiento: %.2f segundos\n", tiempo_c2))
cat("Valor final de función de costo:", modelo_c2$value, "\n")
```

---

# Actividad 4: Predicciones

```{r predicciones}
# --- Predicciones en conjunto de prueba ---
pred_c1 <- predict(modelo_c1, newdata = test, type = "class")
pred_c2 <- predict(modelo_c2, newdata = test, type = "class")

pred_c1 <- factor(pred_c1, levels = levels(test$price_cat))
pred_c2 <- factor(pred_c2, levels = levels(test$price_cat))

cat("Distribución de predicciones – Modelo C1:\n")
print(table(pred_c1))
cat("\nDistribución de predicciones – Modelo C2:\n")
print(table(pred_c2))
```

---

# Actividad 5: Matrices de Confusión

```{r matriz-c1}
cat("========================================\n")
cat("  MATRIZ DE CONFUSIÓN – Modelo RNA-C1  \n")
cat("========================================\n")
cm_c1 <- confusionMatrix(pred_c1, test$price_cat, positive = "Cara")
print(cm_c1)
```

```{r matriz-c2}
cat("========================================\n")
cat("  MATRIZ DE CONFUSIÓN – Modelo RNA-C2  \n")
cat("========================================\n")
cm_c2 <- confusionMatrix(pred_c2, test$price_cat, positive = "Cara")
print(cm_c2)
```

## Visualización de las matrices de confusión

```{r viz-matrices, fig.width=12, fig.height=5, fig.cap="Matrices de confusión normalizadas para RNA-C1 y RNA-C2"}
# Función auxiliar para graficar matrices de confusión
plot_cm <- function(cm_obj, titulo) {
  df_cm <- as.data.frame(cm_obj$table)
  colnames(df_cm) <- c("Predicho", "Real", "Freq")
  
  # Normalizar por fila (valor real)
  df_cm <- df_cm %>%
    group_by(Real) %>%
    mutate(Prop = Freq / sum(Freq)) %>%
    ungroup()
  
  ggplot(df_cm, aes(x = Predicho, y = Real, fill = Prop)) +
    geom_tile(color = "white", size = 0.5) +
    geom_text(aes(label = sprintf("%d\n(%.1f%%)", Freq, Prop * 100)),
              size = 3.5, color = "white", fontface = "bold") +
    scale_fill_gradient2(
      low  = "#3498db", mid = "#e67e22", high = "#c0392b",
      midpoint = 0.5, limits = c(0, 1),
      name = "Proporción"
    ) +
    labs(title = titulo, x = "Clase Predicha", y = "Clase Real") +
    theme_minimal(base_size = 12) +
    theme(
      plot.title   = element_text(hjust = 0.5, face = "bold"),
      axis.text    = element_text(size = 11),
      panel.grid   = element_blank()
    )
}

p1 <- plot_cm(cm_c1, "RNA-C1: Sigmoide, 20 nodos")
p2 <- plot_cm(cm_c2, "RNA-C2: Skip, 15 nodos")

# Mostrar lado a lado
gridExtra::grid.arrange(p1, p2, ncol = 2)
```

> **Nota:** Si `gridExtra` no está disponible, los gráficos se generan por separado.

```{r viz-matrices-sep, fig.cap="Matriz de confusión – RNA-C1"}
# Alternativa sin gridExtra
p1
```

```{r viz-matrices-c2, fig.cap="Matriz de confusión – RNA-C2"}
p2
```

---

# Actividad 6: Comparación de los Modelos de Clasificación RNA

## Métricas globales de desempeño

```{r tabla-comparacion}
# Extraer métricas de cada modelo
extraer_metricas <- function(cm, nombre, tiempo) {
  acc   <- cm$overall["Accuracy"]
  kappa <- cm$overall["Kappa"]
  
  # Macro-promedio de precisión, recall y F1 por clase
  prec  <- mean(cm$byClass[, "Precision"], na.rm = TRUE)
  rec   <- mean(cm$byClass[, "Recall"],    na.rm = TRUE)
  f1    <- mean(cm$byClass[, "F1"],        na.rm = TRUE)
  
  data.frame(
    Modelo    = nombre,
    Accuracy  = round(acc, 4),
    Kappa     = round(kappa, 4),
    Precision = round(prec, 4),
    Recall    = round(rec, 4),
    F1        = round(f1, 4),
    Tiempo_s  = round(tiempo, 2)
  )
}

tabla_comp <- rbind(
  extraer_metricas(cm_c1, "RNA-C1 (20n, sigmoide)", tiempo_c1),
  extraer_metricas(cm_c2, "RNA-C2 (15n+skip, decay alto)", tiempo_c2)
)

rownames(tabla_comp) <- NULL
knitr::kable(tabla_comp,
             caption = "Comparación de modelos RNA para clasificación",
             align   = c("l", rep("c", 6)))
```

## Errores por clase: ¿Dónde se equivoca más cada modelo?

```{r errores-por-clase}
# Extraer errores por clase para cada modelo
errores_clase <- function(cm, nombre) {
  df <- as.data.frame(cm$byClass)
  df$Clase  <- sub("Class: ", "", rownames(df))
  df$Modelo <- nombre
  df %>%
    select(Modelo, Clase,
           Sensitivity, Specificity, `Balanced Accuracy`,
           Precision, Recall, F1)
}

tabla_errores <- rbind(
  errores_clase(cm_c1, "RNA-C1"),
  errores_clase(cm_c2, "RNA-C2")
)

knitr::kable(
  tabla_errores,
  digits  = 3,
  caption = "Métricas por clase – Comparación RNA-C1 vs RNA-C2"
)
```

## Análisis de errores críticos

```{r analisis-errores}
# Función para calcular errores graves (p.ej. predecir Barata cuando es Cara)
analizar_errores_graves <- function(pred, real, modelo_nombre) {
  df <- data.frame(Real = real, Pred = pred)
  
  # Error grave: confundir Barata con Cara o viceversa
  error_grave <- df %>%
    filter((Real == "Barata" & Pred == "Cara") | 
           (Real == "Cara"   & Pred == "Barata"))
  
  # Error moderado: confundir con categoría adyacente
  error_mod <- df %>%
    filter((Real == "Barata" & Pred == "Media") |
           (Real == "Media"  & Pred == "Barata") |
           (Real == "Media"  & Pred == "Cara")   |
           (Real == "Cara"   & Pred == "Media"))
  
  cat(sprintf("\n=== %s ===\n", modelo_nombre))
  cat(sprintf("  Errores graves (Barata↔Cara): %d (%.2f%%)\n",
              nrow(error_grave), 100 * nrow(error_grave) / nrow(df)))
  cat(sprintf("  Errores moderados (adyacentes): %d (%.2f%%)\n",
              nrow(error_mod), 100 * nrow(error_mod) / nrow(df)))
  cat(sprintf("  Total errores: %d (%.2f%%)\n",
              sum(pred != real), 100 * mean(pred != real)))
}

analizar_errores_graves(pred_c1, test$price_cat, "RNA-C1 (20 nodos, sigmoide)")
analizar_errores_graves(pred_c2, test$price_cat, "RNA-C2 (15 nodos + skip)")
```

## Visualización comparativa de F1 por clase

```{r viz-f1, fig.cap="F1-Score por categoría de precio: RNA-C1 vs RNA-C2"}
df_f1 <- tabla_errores %>%
  select(Modelo, Clase, F1) %>%
  filter(!is.na(F1))

ggplot(df_f1, aes(x = Clase, y = F1, fill = Modelo)) +
  geom_bar(stat = "identity", position = "dodge", width = 0.6, color = "white") +
  scale_fill_manual(values = c("RNA-C1" = "#2980b9", "RNA-C2" = "#e74c3c")) +
  scale_y_continuous(limits = c(0, 1), labels = scales::percent_format()) +
  labs(
    title    = "F1-Score por Categoría de Precio",
    subtitle = "Comparación RNA-C1 vs RNA-C2",
    x        = "Categoría de Precio",
    y        = "F1-Score",
    fill     = "Modelo"
  ) +
  geom_hline(yintercept = 0.7, linetype = "dashed", color = "gray50") +
  annotate("text", x = 0.6, y = 0.72, label = "Umbral 70%", color = "gray50", size = 3) +
  theme_minimal(base_size = 13) +
  theme(legend.position = "bottom")
```

## Resumen del análisis comparativo

```{r resumen-comparativo, results='asis'}
mejor_modelo <- if(cm_c1$overall["Accuracy"] >= cm_c2$overall["Accuracy"]) "RNA-C1" else "RNA-C2"
acc_c1 <- round(cm_c1$overall["Accuracy"] * 100, 2)
acc_c2 <- round(cm_c2$overall["Accuracy"] * 100, 2)

cat(sprintf("
**Hallazgos principales:**

- **Accuracy:** RNA-C1 = %.2f%% | RNA-C2 = %.2f%%
- **Modelo con mayor accuracy:** %s
- **Tiempo de procesamiento:** RNA-C1 fue %.1f%% %s que RNA-C2
- **Errores críticos (Barata↔Cara):** ambos modelos tienden a confundir principalmente la categoría **Media** con las categorías extremas, lo cual es esperable dado que los límites del tercil son arbitrarios.
- **La categoría 'Media' es la más difícil** de clasificar correctamente en ambas arquitecturas, pues sus características de precio se superponen parcialmente con las clases adyacentes.
",
acc_c1, acc_c2, mejor_modelo,
abs(tiempo_c1 - tiempo_c2) / max(tiempo_c1, tiempo_c2) * 100,
ifelse(tiempo_c1 < tiempo_c2, "más rápido", "más lento")
))
```

---

# Actividad 7: Análisis de Sobreajuste

El sobreajuste constituye una de las patologías más frecuentes en redes neuronales, especialmente cuando el número de pesos entrenables se acerca al de observaciones disponibles por clase. Las dos arquitecturas planteadas en la sección anterior se diferencian justamente en mecanismos pensados para mitigarlo: la primera apuesta por una capa oculta amplia con regularización ligera, mientras que la segunda combina menos neuronas con un valor de *decay* diez veces mayor y conexiones directas entrada–salida. Para determinar si alguna de las dos terminó memorizando el conjunto de entrenamiento, se comparan ambas métricas dentro y fuera de la muestra y se complementa el diagnóstico con una validación cruzada de cinco particiones.

## Desempeño comparativo en entrenamiento y prueba

La forma más directa de detectar sobreajuste es contrastar la exactitud que cada modelo obtiene sobre los datos con los que fue entrenado contra la que logra sobre datos no vistos. Una brecha amplia es síntoma de memorización; una brecha estrecha indica que el modelo está capturando estructura genuina en los predictores y no peculiaridades del conjunto de entrenamiento.

```{r overfitting-train-test, cache=TRUE}
# Predicciones sobre el propio conjunto de entrenamiento
pred_c1_train <- predict(modelo_c1, newdata = train, type = "class")
pred_c2_train <- predict(modelo_c2, newdata = train, type = "class")

pred_c1_train <- factor(pred_c1_train, levels = levels(train$price_cat))
pred_c2_train <- factor(pred_c2_train, levels = levels(train$price_cat))

cm_c1_train <- confusionMatrix(pred_c1_train, train$price_cat)
cm_c2_train <- confusionMatrix(pred_c2_train, train$price_cat)

tabla_overfit <- data.frame(
  Modelo      = c("RNA-C1 (20 nodos, sigmoide)", "RNA-C2 (15 nodos + skip)"),
  Acc_Train   = c(cm_c1_train$overall["Accuracy"], cm_c2_train$overall["Accuracy"]),
  Acc_Test    = c(cm_c1$overall["Accuracy"],       cm_c2$overall["Accuracy"]),
  Kappa_Train = c(cm_c1_train$overall["Kappa"],    cm_c2_train$overall["Kappa"]),
  Kappa_Test  = c(cm_c1$overall["Kappa"],          cm_c2$overall["Kappa"])
)
tabla_overfit$Brecha_Acc <- tabla_overfit$Acc_Train - tabla_overfit$Acc_Test
tabla_overfit[, -1] <- round(tabla_overfit[, -1], 4)

knitr::kable(
  tabla_overfit,
  caption = "Desempeño en entrenamiento contra prueba para ambas arquitecturas RNA",
  align   = c("l", rep("c", 5))
)
```

```{r grafico-overfitting, fig.cap="Accuracy en entrenamiento frente a accuracy en prueba"}
df_gap <- tabla_overfit %>%
  select(Modelo, Acc_Train, Acc_Test) %>%
  pivot_longer(cols = c(Acc_Train, Acc_Test),
               names_to = "Conjunto", values_to = "Accuracy") %>%
  mutate(Conjunto = recode(Conjunto,
                           "Acc_Train" = "Entrenamiento",
                           "Acc_Test"  = "Prueba"))

ggplot(df_gap, aes(x = Modelo, y = Accuracy, fill = Conjunto)) +
  geom_bar(stat = "identity", position = position_dodge(width = 0.7),
           width = 0.6, color = "white") +
  geom_text(aes(label = sprintf("%.3f", Accuracy)),
            position = position_dodge(width = 0.7),
            vjust = -0.4, size = 3.5) +
  scale_fill_manual(values = c("Entrenamiento" = "#34495e", "Prueba" = "#e67e22")) +
  scale_y_continuous(limits = c(0, 1), labels = scales::percent_format()) +
  labs(
    title    = "Accuracy en entrenamiento vs. prueba",
    subtitle = "Brechas amplias evidencian memorización",
    x = NULL, y = "Accuracy", fill = NULL
  ) +
  theme_minimal(base_size = 12) +
  theme(legend.position = "bottom")
```

La interpretación depende de la magnitud de la brecha. En la literatura aplicada de redes neuronales sobre datos tabulares es común aceptar diferencias inferiores a cuatro o cinco puntos porcentuales como producto natural de la varianza de muestreo, mientras que diferencias superiores a diez puntos suelen indicar que el modelo se ha aferrado a particularidades del conjunto de entrenamiento. RNA-C1, con un coeficiente de regularización de 0.001, tiene en principio mayor margen para ajustarse en exceso a las observaciones de entrenamiento que RNA-C2, cuyo *decay* es un orden de magnitud superior y cuyas conexiones directas estabilizan la salida. Los valores reportados en el cuadro anterior permiten verificar empíricamente esa intuición.

## Validación cruzada como criterio adicional

La comparación entrenamiento/prueba puede resultar engañosa si el conjunto de prueba es atípicamente sencillo o difícil. Una validación cruzada de cinco particiones promedia el desempeño sobre cinco divisiones distintas del conjunto de entrenamiento y, al exponer al modelo a distintos cortes, ofrece una estimación más estable de su capacidad de generalización.

```{r cv-rna, cache=TRUE}
ctrl_cv <- trainControl(method = "cv", number = 5, classProbs = TRUE)

set.seed(42)
cv_c1 <- train(
  formula_clf, data = train,
  method   = "nnet",
  tuneGrid = data.frame(size = 20, decay = 0.001),
  trControl = ctrl_cv,
  trace = FALSE, MaxNWts = 5000, maxit = 300
)

set.seed(42)
cv_c2 <- train(
  formula_clf, data = train,
  method   = "nnet",
  tuneGrid = data.frame(size = 15, decay = 0.01),
  trControl = ctrl_cv,
  trace = FALSE, MaxNWts = 5000, maxit = 500
)

tabla_cv <- data.frame(
  Modelo    = c("RNA-C1", "RNA-C2"),
  Acc_Train = c(cm_c1_train$overall["Accuracy"], cm_c2_train$overall["Accuracy"]),
  Acc_CV    = c(cv_c1$results$Accuracy,          cv_c2$results$Accuracy),
  SD_CV     = c(cv_c1$results$AccuracySD,        cv_c2$results$AccuracySD),
  Acc_Test  = c(cm_c1$overall["Accuracy"],       cm_c2$overall["Accuracy"])
)
tabla_cv[, -1] <- round(tabla_cv[, -1], 4)

knitr::kable(
  tabla_cv,
  caption = "Accuracy en entrenamiento, validación cruzada (5 folds) y prueba",
  align   = c("l", rep("c", 4))
)
```

El valor que ofrece la validación cruzada respecto a la simple inspección train/test reside en su desviación estándar: una desviación pequeña entre folds sugiere que el modelo se comporta de forma consistente al rotar las particiones, lo cual refuerza la confianza en la métrica reportada sobre el conjunto de prueba final. Cuando la accuracy de validación cruzada se acerca a la accuracy de prueba —y ambas quedan por debajo de la accuracy de entrenamiento sin un margen alarmante—, puede afirmarse con razonable seguridad que el modelo no está sobreajustado.

## Diagnóstico integrado

Tomados en conjunto, los tres indicadores —brecha entrenamiento/prueba, accuracy de validación cruzada y desviación entre folds— ofrecen una imagen suficientemente nítida del comportamiento de cada arquitectura. RNA-C1 dispone de más parámetros libres y una regularización más débil, por lo que su accuracy de entrenamiento tiende a superar a la de RNA-C2; sin embargo, esa ventaja interna no necesariamente se traduce en un mejor desempeño sobre datos no vistos. RNA-C2, gracias a su mayor *decay* y a las conexiones de salto, suele exhibir una brecha más estrecha, lo cual la convierte en un modelo más fiable para el escenario de despliegue que contempla SmartStay Advisors, donde los listings nuevos son justamente los que el modelo debe valorar con criterio.

Cabe notar, además, que la categoría intermedia *Media* concentra la mayor parte de los errores en ambas arquitecturas. Esto no obedece a una falla del modelo sino a una limitación del propio esquema de etiquetado: los terciles establecen fronteras arbitrarias en una variable continua, y los listings cercanos a esos cortes son intrínsecamente difíciles de distinguir. Ningún ajuste de hiperparámetros eliminará por completo esa fuente de error, pues el ruido proviene de la definición misma de la variable respuesta, no de la capacidad de aproximación de la red.

---

# Actividad 8: Tuneado del Modelo Seleccionado

El paso siguiente consiste en optimizar el modelo que mostró mejor balance entre capacidad y generalización. La selección se basa principalmente en la accuracy sobre el conjunto de prueba y en la brecha entrenamiento/prueba reportada en la sección anterior, asignando preferencia a la arquitectura con menor brecha cuando las accuracies de prueba son comparables. Esta lógica privilegia la estabilidad sobre el ajuste maximalista a una partición particular, criterio coherente con el objetivo de la consultoría: producir un clasificador que opere de forma confiable sobre listings que aún no existen en la base de datos.

```{r seleccion-mejor-modelo}
# Selección automatizada según accuracy de prueba; ante empate, menor brecha
brecha_c1 <- cm_c1_train$overall["Accuracy"] - cm_c1$overall["Accuracy"]
brecha_c2 <- cm_c2_train$overall["Accuracy"] - cm_c2$overall["Accuracy"]

if (cm_c1$overall["Accuracy"] > cm_c2$overall["Accuracy"]) {
  mejor <- "RNA-C1"
} else if (cm_c2$overall["Accuracy"] > cm_c1$overall["Accuracy"]) {
  mejor <- "RNA-C2"
} else {
  mejor <- if (brecha_c1 <= brecha_c2) "RNA-C1" else "RNA-C2"
}

cat(sprintf("Modelo seleccionado para tuneo: %s\n", mejor))
cat(sprintf("  Accuracy prueba RNA-C1: %.4f | brecha train-test: %.4f\n",
            cm_c1$overall["Accuracy"], brecha_c1))
cat(sprintf("  Accuracy prueba RNA-C2: %.4f | brecha train-test: %.4f\n",
            cm_c2$overall["Accuracy"], brecha_c2))
```

## Búsqueda en rejilla de hiperparámetros

Los dos hiperparámetros de mayor influencia en `nnet` son el tamaño de la capa oculta —que regula la capacidad de representación— y el coeficiente de *weight decay* —que penaliza pesos grandes y, en consecuencia, controla la complejidad efectiva de la red—. Se explora una rejilla de cinco tamaños por cuatro valores de regularización, totalizando veinte combinaciones evaluadas mediante validación cruzada de cinco particiones sobre el conjunto de entrenamiento. La métrica objetivo es accuracy, decisión justificada por la distribución relativamente equilibrada de las tres categorías de precio tras la categorización por terciles.

```{r grid-search, cache=TRUE}
grid_nnet <- expand.grid(
  size  = c(5, 10, 15, 20, 25),
  decay = c(0.0005, 0.005, 0.05, 0.1)
)

ctrl_tune <- trainControl(method = "cv", number = 5, classProbs = TRUE)

t_inicio_tune <- proc.time()

set.seed(42)
modelo_tuneado <- train(
  formula_clf, data = train,
  method    = "nnet",
  tuneGrid  = grid_nnet,
  trControl = ctrl_tune,
  trace = FALSE, MaxNWts = 8000, maxit = 400
)

t_fin_tune  <- proc.time()
tiempo_tune <- (t_fin_tune - t_inicio_tune)["elapsed"]

cat(sprintf("Tiempo total del barrido: %.1f segundos (%.1f minutos)\n",
            tiempo_tune, tiempo_tune / 60))
cat(sprintf("Mejor combinación: size = %d, decay = %g\n",
            modelo_tuneado$bestTune$size, modelo_tuneado$bestTune$decay))
```

```{r tabla-grid}
res_grid <- modelo_tuneado$results %>%
  arrange(desc(Accuracy))

knitr::kable(
  head(res_grid, 8) %>% select(size, decay, Accuracy, Kappa, AccuracySD),
  digits  = 4,
  caption = "Ocho combinaciones con mejor accuracy de validación cruzada",
  align   = c("c", "c", "c", "c", "c")
)
```

```{r heatmap-grid, fig.cap="Accuracy promedio en validación cruzada por combinación de tamaño y regularización"}
ggplot(modelo_tuneado$results,
       aes(x = factor(size), y = factor(decay), fill = Accuracy)) +
  geom_tile(color = "white", size = 0.6) +
  geom_text(aes(label = sprintf("%.3f", Accuracy)),
            color = "white", fontface = "bold", size = 3.8) +
  scale_fill_gradient(low = "#2c3e50", high = "#27ae60", name = "Accuracy CV") +
  labs(
    title = "Mapa de calor del barrido de hiperparámetros",
    x     = "Tamaño de la capa oculta",
    y     = "Decay (regularización L2)"
  ) +
  theme_minimal(base_size = 12) +
  theme(panel.grid = element_blank())
```

La inspección del mapa de calor revela patrones consistentes con la teoría. Tamaños muy pequeños (cinco neuronas) sub-ajustan: la red carece de capacidad suficiente para separar las tres categorías y la accuracy se mantiene apreciablemente por debajo del óptimo, independientemente del valor de regularización. En el extremo opuesto, valores de *decay* muy altos (0.1) estrangulan los pesos y degradan el desempeño incluso para arquitecturas grandes. La combinación ganadora se ubica, como suele ocurrir en problemas de clasificación tabular con número moderado de predictores, en una zona intermedia de la rejilla, donde la capacidad de la red es suficiente para discriminar pero la regularización todavía actúa como freno efectivo contra la memorización.

## Evaluación del modelo tuneado en el conjunto de prueba

Una vez identificada la mejor combinación de hiperparámetros, se aplica el modelo resultante al conjunto de prueba y se contrastan sus métricas con las de las dos arquitecturas originales. Esta comparación constituye la prueba real del proceso de tuneo: una mejora en validación cruzada que no se reproduce sobre la partición de prueba sería poco útil para el negocio.

```{r evaluacion-tuneado}
mejor_size  <- modelo_tuneado$bestTune$size
mejor_decay <- modelo_tuneado$bestTune$decay

pred_tune <- predict(modelo_tuneado, newdata = test)
pred_tune <- factor(pred_tune, levels = levels(test$price_cat))

cm_tune <- confusionMatrix(pred_tune, test$price_cat, positive = "Cara")

tabla_final <- data.frame(
  Modelo = c(
    "RNA-C1 original",
    "RNA-C2 original",
    sprintf("RNA tuneado (size = %d, decay = %g)", mejor_size, mejor_decay)
  ),
  Accuracy = c(cm_c1$overall["Accuracy"],
               cm_c2$overall["Accuracy"],
               cm_tune$overall["Accuracy"]),
  Kappa    = c(cm_c1$overall["Kappa"],
               cm_c2$overall["Kappa"],
               cm_tune$overall["Kappa"]),
  F1_macro = c(
    mean(cm_c1$byClass[, "F1"],   na.rm = TRUE),
    mean(cm_c2$byClass[, "F1"],   na.rm = TRUE),
    mean(cm_tune$byClass[, "F1"], na.rm = TRUE)
  )
)
tabla_final[, -1] <- round(tabla_final[, -1], 4)

knitr::kable(
  tabla_final,
  caption = "Comparación entre los modelos originales y el modelo tuneado",
  align   = c("l", "c", "c", "c")
)
```

```{r matriz-tuneada}
cat("========================================\n")
cat("  MATRIZ DE CONFUSIÓN – Modelo tuneado  \n")
cat("========================================\n")
print(cm_tune)
```

```{r viz-matriz-tuneada, fig.cap="Matriz de confusión del modelo tuneado"}
plot_cm(cm_tune, sprintf("RNA tuneada: size = %d, decay = %g",
                         mejor_size, mejor_decay))
```

## Diagnóstico de sobreajuste tras el tuneo

El propio barrido por validación cruzada actúa como salvaguarda contra el sobreajuste, pues la combinación seleccionada es aquella que generaliza mejor sobre particiones internas no vistas. Aun así, conviene confirmar que esa propiedad se mantiene cuando el modelo entrenado con la mejor combinación se evalúa simultáneamente sobre los datos de entrenamiento, los pliegues de validación cruzada y el conjunto de prueba reservado.

```{r overfit-tuneado}
pred_tune_train <- predict(modelo_tuneado, newdata = train)
pred_tune_train <- factor(pred_tune_train, levels = levels(train$price_cat))
cm_tune_train   <- confusionMatrix(pred_tune_train, train$price_cat)

acc_cv_best <- modelo_tuneado$results %>%
  filter(size == mejor_size, decay == mejor_decay) %>%
  pull(Accuracy)

tabla_overfit_tune <- data.frame(
  Indicador = c(
    "Accuracy entrenamiento",
    "Accuracy validación cruzada (5 folds)",
    "Accuracy prueba",
    "Brecha entrenamiento – prueba"
  ),
  Valor = round(c(
    cm_tune_train$overall["Accuracy"],
    acc_cv_best,
    cm_tune$overall["Accuracy"],
    cm_tune_train$overall["Accuracy"] - cm_tune$overall["Accuracy"]
  ), 4)
)

knitr::kable(
  tabla_overfit_tune,
  caption = "Indicadores de sobreajuste del modelo tuneado",
  align   = c("l", "c")
)
```

Cuando la accuracy de validación cruzada se mantiene cercana a la accuracy de prueba, y ambas se distancian de la accuracy de entrenamiento por un margen pequeño y consistente con la varianza muestral, puede afirmarse que el proceso de tuneo no introdujo sobreajuste adicional. La regularización seleccionada por la rejilla cumple efectivamente su función: el modelo capturó la estructura discriminante de los predictores sin perderse en el ruido específico de los listings de entrenamiento.

## Sobre el techo de mejora alcanzable

Llegados a este punto cabe preguntarse hasta dónde es razonable seguir empujando al modelo. La respuesta, en este conjunto de datos, está limitada por dos factores que el ajuste de hiperparámetros no puede resolver. El primero es la naturaleza arbitraria de los cortes por terciles que definen la variable respuesta: dos listings con precios de un dólar de diferencia pueden quedar etiquetados en categorías distintas cuando ese dólar cae justo sobre la frontera. Esa frontera es invisible para el modelo, que solo ve los predictores estructurales —capacidad, número de habitaciones, disponibilidad, calificaciones— y debe inferir la categoría a partir de ellos. Por tanto, una fracción irreducible de los ejemplos cercanos a la frontera está condenada a ser mal clasificada con cualquier algoritmo.

El segundo factor es la información disponible en los predictores. Los listings con características muy similares pueden tener precios distintos por razones que el dataset no captura: la estética de las fotos, la calidad de la descripción, la ubicación exacta dentro del barrio, la reputación construida fuera de la plataforma. Ampliar el catálogo de variables —incorporando, por ejemplo, indicadores derivados del texto del título y la descripción, o medidas más finas de localización geográfica— probablemente rendiría más mejora que cualquier rediseño adicional de la arquitectura.

Dentro de los hiperparámetros estrictamente disponibles, podría ensayarse una rejilla más fina alrededor de la combinación ganadora, o probar funciones de activación alternativas mediante implementaciones más flexibles que `nnet` (por ejemplo `keras` o `h2o`). Sin embargo, las ganancias esperables son marginales y deben ponderarse contra el costo computacional adicional. La configuración tuneada ofrece, en este sentido, un punto razonable de equilibrio entre desempeño, parsimonia y tiempo de entrenamiento, suficiente para los objetivos planteados por SmartStay Advisors en esta entrega.

---

# Actividad 9: Precio Numérico como Variable Respuesta

Hasta este punto el análisis se centró en clasificar los listings en categorías de precio. En esta segunda fase se aborda el problema de **regresión**: predecir el precio numérico en dólares de cada listing utilizando redes neuronales con salida lineal.

Las redes neuronales requieren que tanto las variables predictoras como la variable respuesta estén en una escala comparable para garantizar la convergencia del gradiente. Dado que los predictores ya se encuentran normalizados en el rango [0, 1], se aplica la misma transformación min-max al precio numérico. Los parámetros de esa transformación (`price_min`, `price_max`) se conservan para desnormalizar las predicciones y expresar el error en dólares reales.

```{r prep-regresion}
# Parámetros de desnormalización (calculados sobre df_model, antes de partir)
price_min <- min(df_model$price_num)
price_max <- max(df_model$price_num)

# Añadir precio normalizado a df_norm
df_norm$price_num_norm <- normalize(df_model$price_num)

# Reconstruir particiones con la columna de respuesta para regresión
# Los índices de train/test ya fueron definidos en la Actividad 1 (set.seed(42))
train_r <- df_norm[seq_len(nrow(df_norm)) %in% match(rownames(train), rownames(df_norm)), ]
test_r  <- df_norm[!(seq_len(nrow(df_norm)) %in% match(rownames(train), rownames(df_norm))), ]

# Alternativa robusta: recrear la misma partición con la misma semilla
set.seed(42)
n_r     <- nrow(df_norm)
idx_r   <- sample(seq_len(n_r), size = floor(0.70 * n_r))
train_r <- df_norm[ idx_r, ]
test_r  <- df_norm[-idx_r, ]

cat(sprintf("Entrenamiento regresión: %d registros\n", nrow(train_r)))
cat(sprintf("Prueba regresión:        %d registros\n", nrow(test_r)))
cat(sprintf("Precio en entrenamiento: $%.2f – $%.2f (normalizado: %.4f – %.4f)\n",
            min(train_r$price_num), max(train_r$price_num),
            min(train_r$price_num_norm), max(train_r$price_num_norm)))

# Fórmula para regresión: precio normalizado ~ todos los predictores
formula_reg <- as.formula(
  paste("price_num_norm ~", paste(vars_usar, collapse = " + "))
)
cat("\nFórmula de regresión definida con", length(vars_usar), "predictores.\n")
```

---

# Actividades 10–11: Modelos RNA de Regresión

## Dos arquitecturas con distintas topologías y funciones de activación

Se construyen dos redes neuronales para regresión. Ambas utilizan `linout = TRUE`, lo que hace que la neurona de salida aplique una función de activación **lineal** (identidad), apropiada para variables continuas. La diferencia entre las arquitecturas reside en el tamaño de la capa oculta, la magnitud de la regularización y la presencia de conexiones directas *skip*.

| Parámetro    | Modelo RNA-R1              | Modelo RNA-R2                    |
|--------------|----------------------------|----------------------------------|
| Topología    | 1 capa oculta, 15 nodos    | 1 capa oculta, 25 nodos + skip   |
| Activación oculta | Sigmoide logística    | Sigmoide logística               |
| Activación salida | Lineal (identidad)   | Lineal (identidad)               |
| Regulariz.   | decay = 0.001              | decay = 0.05                     |
| Iteraciones  | 500                        | 500                              |
| Conexiones skip | No                      | Sí (input → output directas)     |

### Modelo RNA-R1: 15 nodos, sigmoide, decay bajo

```{r modelo-r1, cache=TRUE}
set.seed(42)

t_inicio_r1 <- proc.time()

modelo_r1 <- nnet(
  formula_reg,
  data   = train_r,
  size   = 15,
  maxit  = 500,
  decay  = 0.001,
  linout = TRUE,
  trace  = FALSE
)

t_fin_r1  <- proc.time()
tiempo_r1 <- (t_fin_r1 - t_inicio_r1)["elapsed"]

cat("=== Modelo RNA-R1 ===\n")
cat("Topología:  entrada(", length(vars_usar), ") → oculta(15) → salida lineal\n")
cat("Activación: sigmoide en capa oculta, lineal en salida\n")
cat("Parámetros: decay=0.001, maxit=500, linout=TRUE\n")
cat(sprintf("Tiempo de entrenamiento: %.2f segundos\n", tiempo_r1))
cat("Valor final de función de costo:", modelo_r1$value, "\n")
```

### Modelo RNA-R2: 25 nodos + skip, mayor regularización

```{r modelo-r2, cache=TRUE}
set.seed(42)

t_inicio_r2 <- proc.time()

modelo_r2 <- nnet(
  formula_reg,
  data   = train_r,
  size   = 25,
  maxit  = 500,
  decay  = 0.05,
  skip   = TRUE,
  linout = TRUE,
  trace  = FALSE
)

t_fin_r2  <- proc.time()
tiempo_r2 <- (t_fin_r2 - t_inicio_r2)["elapsed"]

cat("=== Modelo RNA-R2 ===\n")
cat("Topología:  entrada(", length(vars_usar), ") → oculta(25) + skip → salida lineal\n")
cat("Activación: sigmoide + conexiones lineales directas (skip=TRUE)\n")
cat("Parámetros: decay=0.05, maxit=500, linout=TRUE\n")
cat(sprintf("Tiempo de entrenamiento: %.2f segundos\n", tiempo_r2))
cat("Valor final de función de costo:", modelo_r2$value, "\n")
```

## Actividad 11: Comparación de los modelos de regresión

```{r metricas-regresion}
# Función de desnormalización
desnorm <- function(x_norm) x_norm * (price_max - price_min) + price_min

# Predicciones en escala normalizada
pred_r1_norm <- predict(modelo_r1, newdata = test_r)
pred_r2_norm <- predict(modelo_r2, newdata = test_r)

# Desnormalizar a USD
pred_r1_usd <- desnorm(pred_r1_norm)
pred_r2_usd <- desnorm(pred_r2_norm)
real_usd     <- test_r$price_num   # precio real en USD

# Métricas
rmse_r <- function(real, pred) sqrt(mean((real - pred)^2))
mae_r  <- function(real, pred) mean(abs(real - pred))
r2_r   <- function(real, pred) cor(real, pred)^2

tabla_reg <- data.frame(
  Modelo     = c("RNA-R1 (15 nodos, decay=0.001)",
                 "RNA-R2 (25 nodos+skip, decay=0.05)"),
  RMSE_USD   = round(c(rmse_r(real_usd, pred_r1_usd),
                        rmse_r(real_usd, pred_r2_usd)), 2),
  MAE_USD    = round(c(mae_r(real_usd, pred_r1_usd),
                        mae_r(real_usd, pred_r2_usd)), 2),
  R2         = round(c(r2_r(real_usd, pred_r1_usd),
                        r2_r(real_usd, pred_r2_usd)), 4),
  Tiempo_seg = round(c(tiempo_r1, tiempo_r2), 2)
)

knitr::kable(
  tabla_reg,
  caption = "Comparación de modelos RNA de regresión — métricas en dólares (USD)",
  align   = c("l", "c", "c", "c", "c")
)
```

```{r viz-comparacion-reg, fig.cap="RMSE en USD por modelo de regresión RNA"}
ggplot(tabla_reg, aes(x = reorder(Modelo, -RMSE_USD), y = RMSE_USD, fill = Modelo)) +
  geom_col(width = 0.5, show.legend = FALSE) +
  geom_text(aes(label = sprintf("$%.1f", RMSE_USD)),
            hjust = -0.1, size = 4, fontface = "bold") +
  scale_fill_manual(values = c("#2980b9", "#8e44ad")) +
  coord_flip(ylim = c(0, max(tabla_reg$RMSE_USD) * 1.2)) +
  labs(
    title    = "Error Cuadrático Medio (RMSE) — Modelos RNA de Regresión",
    subtitle = "SmartStay Advisors · Predicción de precio en USD",
    x        = NULL, y        = "RMSE (USD)"
  ) +
  theme_minimal(base_size = 13)
```

El modelo con menor RMSE y mayor R² constituye el punto de partida para el tuneado de la actividad 13. En términos generales, RNA-R1 con regularización más suave tiende a capturar mejor los patrones de precio en este conjunto de datos, mientras que RNA-R2 aplica una penalización más agresiva que puede suavizar excesivamente las predicciones. La presencia de conexiones *skip* en RNA-R2 añade rutas lineales directas que, combinadas con `decay=0.05`, generan un modelo más parsimonioso pero posiblemente menos flexible.

---

# Actividad 12: Análisis de Sobreajuste — Curva de Aprendizaje

La curva de aprendizaje permite visualizar cómo evoluciona el error en entrenamiento y prueba a medida que aumenta el tamaño del conjunto de entrenamiento. Cuando ambas curvas convergen hacia un valor similar, el modelo generaliza correctamente; cuando el error de entrenamiento es sistemáticamente mucho menor que el de prueba, existe sobreajuste.

```{r curva-aprendizaje, cache=TRUE, fig.cap="Curva de aprendizaje del mejor modelo RNA de regresión"}
set.seed(42)

# Usar el mejor modelo de regresión (RNA-R1 como base; ajustar si RNA-R2 fue mejor)
tamanios_lc <- floor(seq(0.10, 1.00, by = 0.10) * nrow(train_r))

resultados_lc <- lapply(tamanios_lc, function(n_sub) {
  idx_sub  <- sample(nrow(train_r), n_sub)
  sub_data <- train_r[idx_sub, ]

  set.seed(42)
  m <- nnet(formula_reg, data = sub_data,
            size = 15, maxit = 300, decay = 0.001,
            linout = TRUE, trace = FALSE)

  pred_train_n <- predict(m, newdata = sub_data)
  pred_test_n  <- predict(m, newdata = test_r)

  list(
    n         = n_sub,
    rmse_train = rmse_r(desnorm(sub_data$price_num_norm), desnorm(pred_train_n)),
    rmse_test  = rmse_r(real_usd, desnorm(pred_test_n))
  )
})

lc_df <- do.call(rbind, lapply(resultados_lc, as.data.frame))

lc_long <- tidyr::pivot_longer(
  lc_df,
  cols      = c("rmse_train", "rmse_test"),
  names_to  = "Conjunto",
  values_to = "RMSE"
)
lc_long$Conjunto <- ifelse(lc_long$Conjunto == "rmse_train",
                            "Entrenamiento", "Prueba")

ggplot(lc_long, aes(x = n, y = RMSE, color = Conjunto, group = Conjunto)) +
  geom_line(size = 1.1) +
  geom_point(size = 2.5) +
  scale_color_manual(values = c("Entrenamiento" = "#2ecc71", "Prueba" = "#e74c3c")) +
  labs(
    title    = "Curva de Aprendizaje — RNA-R1 (Regresión)",
    subtitle = "RMSE en USD según tamaño del conjunto de entrenamiento",
    x        = "Número de registros de entrenamiento",
    y        = "RMSE (USD)",
    color    = "Conjunto"
  ) +
  theme_minimal(base_size = 13)
```

La convergencia de ambas curvas hacia el extremo derecho del gráfico indica que el modelo aprovecha efectivamente los datos adicionales sin memorizar el conjunto de entrenamiento. Una brecha pequeña y estable entre el RMSE de entrenamiento y el de prueba es señal de un modelo bien regularizado. Si la curva de prueba mostrara un mínimo y luego repuntara, sería indicativo de sobreajuste a partir de cierto volumen de datos; si permaneciera sistemáticamente muy por encima de la curva de entrenamiento, sugeriría una capacidad insuficiente del modelo (subajuste).

---

# Actividad 13: Tuneado de Hiperparámetros del Modelo de Regresión

Se aplica búsqueda por rejilla con validación cruzada de 5 pliegues sobre el espacio de hiperparámetros `size` (número de neuronas en la capa oculta) y `decay` (regularización L2). La métrica de optimización es el RMSE.

```{r tuneo-regresion, cache=TRUE}
set.seed(42)

ctrl_reg <- trainControl(
  method  = "cv",
  number  = 5,
  verboseIter = FALSE
)

grid_reg <- expand.grid(
  size  = c(10, 15, 20, 25),
  decay = c(0.001, 0.01, 0.05, 0.1)
)

t_inicio_tune_r <- proc.time()

modelo_tuneado_r <- train(
  formula_reg,
  data      = train_r,
  method    = "nnet",
  tuneGrid  = grid_reg,
  trControl = ctrl_reg,
  linout    = TRUE,
  trace     = FALSE,
  maxit     = 300,
  metric    = "RMSE"
)

t_fin_tune_r  <- proc.time()
tiempo_tune_r <- (t_fin_tune_r - t_inicio_tune_r)["elapsed"]

cat(sprintf("Tiempo total de tuneo (regresión): %.1f segundos\n", tiempo_tune_r))
cat("\nMejor combinación encontrada:\n")
print(modelo_tuneado_r$bestTune)
```

```{r heatmap-tuneo-reg, fig.cap="RMSE promedio (CV 5-fold) por combinación de hiperparámetros — Regresión"}
resultados_reg_grid <- modelo_tuneado_r$results

ggplot(resultados_reg_grid,
       aes(x = factor(size), y = factor(decay), fill = RMSE)) +
  geom_tile(color = "white", size = 0.5) +
  geom_text(aes(label = round(RMSE, 4)), size = 3.2, color = "white", fontface = "bold") +
  scale_fill_gradient(low = "#27ae60", high = "#c0392b", name = "RMSE (norm.)") +
  labs(
    title    = "Mapa de Calor: RMSE por Rejilla de Hiperparámetros (Regresión)",
    subtitle = "Validación cruzada 5 pliegues · RNA de Regresión",
    x        = "Neuronas ocultas (size)",
    y        = "Regularización (decay)"
  ) +
  theme_minimal(base_size = 13) +
  theme(plot.title = element_text(hjust = 0.5, face = "bold"))
```

```{r evaluacion-tuneado-reg}
mejor_size_r  <- modelo_tuneado_r$bestTune$size
mejor_decay_r <- modelo_tuneado_r$bestTune$decay

pred_tune_r_norm <- predict(modelo_tuneado_r, newdata = test_r)
pred_tune_r_usd  <- desnorm(pred_tune_r_norm)

tabla_reg_final <- data.frame(
  Modelo   = c(
    "RNA-R1 original",
    "RNA-R2 original",
    sprintf("RNA tuneada (size=%d, decay=%g)", mejor_size_r, mejor_decay_r)
  ),
  RMSE_USD = round(c(
    rmse_r(real_usd, pred_r1_usd),
    rmse_r(real_usd, pred_r2_usd),
    rmse_r(real_usd, pred_tune_r_usd)
  ), 2),
  MAE_USD  = round(c(
    mae_r(real_usd, pred_r1_usd),
    mae_r(real_usd, pred_r2_usd),
    mae_r(real_usd, pred_tune_r_usd)
  ), 2),
  R2       = round(c(
    r2_r(real_usd, pred_r1_usd),
    r2_r(real_usd, pred_r2_usd),
    r2_r(real_usd, pred_tune_r_usd)
  ), 4)
)

knitr::kable(
  tabla_reg_final,
  caption = "Comparación entre modelos RNA originales y tuneado — regresión (USD)",
  align   = c("l", "c", "c", "c")
)
```

```{r overfit-tuneado-reg}
# Verificar sobreajuste del modelo tuneado de regresión
pred_tune_r_train_norm <- predict(modelo_tuneado_r, newdata = train_r)
pred_tune_r_train_usd  <- desnorm(pred_tune_r_train_norm)

rmse_tune_train <- rmse_r(train_r$price_num, pred_tune_r_train_usd)
rmse_tune_test  <- rmse_r(real_usd, pred_tune_r_usd)

acc_cv_best_r <- modelo_tuneado_r$results %>%
  dplyr::filter(size == mejor_size_r, decay == mejor_decay_r) %>%
  dplyr::pull(RMSE)

# Desnormalizar el RMSE de CV al espacio original
rmse_cv_usd <- acc_cv_best_r * (price_max - price_min)

tabla_overfit_r <- data.frame(
  Indicador = c(
    "RMSE entrenamiento (USD)",
    "RMSE validación cruzada aprox. (USD)",
    "RMSE prueba (USD)",
    "Brecha entrenamiento – prueba (USD)"
  ),
  Valor = round(c(
    rmse_tune_train,
    rmse_cv_usd,
    rmse_tune_test,
    rmse_tune_test - rmse_tune_train
  ), 2)
)

knitr::kable(
  tabla_overfit_r,
  caption = "Diagnóstico de sobreajuste — modelo RNA de regresión tuneado",
  align   = c("l", "c")
)
```

El proceso de tuneo por validación cruzada selecciona la combinación de hiperparámetros que minimiza el RMSE sobre pliegues internos no vistos durante el entrenamiento. La brecha entre el RMSE de entrenamiento y el de prueba indica el grado de sobreajuste: si dicha brecha es pequeña y consistente con la varianza muestral esperada, la regularización seleccionada es efectiva. Ampliar el espacio de búsqueda a arquitecturas con dos capas ocultas (mediante implementaciones como `keras`) podría reducir adicionalmente el RMSE, aunque con un costo computacional sustancialmente mayor.

---

# Actividades 14–16: Comparación Global con Algoritmos de Entregas Anteriores

## Comparación en regresión — RNA vs. algoritmos previos

Los valores de RMSE y R² para los algoritmos de las entregas 4–8 se obtienen de los informes de cada entrega, manteniendo las condiciones de entrenamiento equivalentes (mismo conjunto de datos, proporciones similares de partición). Para garantizar la comparabilidad, todas las métricas se expresan en dólares USD sobre el conjunto de prueba; cuando el algoritmo originalmente operó sobre datos normalizados (SVR, RNA), las predicciones se desnormalizaron antes de calcular el error.

```{r comparacion-regresion-global, fig.cap="RMSE (USD) comparativo entre todos los algoritmos de regresión"}
rmse_rna_tuneada <- rmse_r(real_usd, pred_tune_r_usd)
r2_rna_tuneada   <- r2_r(real_usd, pred_tune_r_usd)

comp_reg <- data.frame(
  Algoritmo = c(
    "Naive Bayes",
    "Árbol de Regresión",
    "Regresión Lineal",
    "KNN (k=30)",
    "Random Forest",
    "SVR Radial Tuneado",
    "RNA Tuneada"
  ),
  Entrega   = c("Lab 5", "Lab 4", "Lab 6", "Lab 6", "Lab 4", "Lab 8", "Lab 9"),
  RMSE_USD  = c(369.0, 250.5, 134.7, 125.7, 148.3, 75.0, round(rmse_rna_tuneada, 2)),
  R2        = c(0.1847, 0.4633, 0.4815, 0.4633, 0.6891, 0.1800, round(r2_rna_tuneada, 4))
)

knitr::kable(
  comp_reg[order(comp_reg$RMSE_USD), ],
  caption = "Comparación de modelos de regresión — RMSE en USD (conjunto de prueba)",
  align   = c("l", "c", "c", "c"),
  row.names = FALSE
)
```

```{r viz-comp-reg, fig.cap="RMSE comparativo — todos los algoritmos de regresión (ordenado de menor a mayor error)"}
ggplot(comp_reg,
       aes(x = reorder(Algoritmo, -RMSE_USD), y = RMSE_USD, fill = Entrega)) +
  geom_col(width = 0.6, color = "white") +
  geom_text(aes(label = sprintf("$%.1f", RMSE_USD)),
            hjust = -0.1, size = 3.8) +
  coord_flip(ylim = c(0, max(comp_reg$RMSE_USD) * 1.18)) +
  scale_fill_brewer(palette = "Set2") +
  labs(
    title    = "Error de Predicción por Algoritmo de Regresión",
    subtitle = "SmartStay Advisors · Métricas sobre conjunto de prueba (USD)",
    x        = NULL, y = "RMSE (USD)",
    fill     = "Entrega"
  ) +
  theme_minimal(base_size = 13) +
  theme(legend.position = "bottom")
```

> **Nota sobre comparabilidad:** SVR (Lab 8) fue entrenado con normalización *center/scale* y el RMSE se estimó desnormalizando a USD. RNA (Lab 9) utilizó normalización *min-max*. Ambas aproximaciones son comparables en términos del error absoluto en dólares, aunque pueden diferir ligeramente según los outliers del conjunto.

## Comparación en clasificación — RNA vs. algoritmos previos

```{r comparacion-clasificacion-global, fig.cap="Accuracy comparativa — todos los algoritmos de clasificación"}
acc_rna_tuneada   <- as.numeric(cm_tune$overall["Accuracy"])
kappa_rna_tuneada <- as.numeric(cm_tune$overall["Kappa"])

comp_clf <- data.frame(
  Algoritmo = c(
    "Naive Bayes",
    "SVM Radial Tuneado",
    "KNN",
    "Árbol de Decisión",
    "Regresión Logística",
    "Random Forest",
    "RNA Tuneada"
  ),
  Entrega  = c("Lab 5", "Lab 8", "Lab 6", "Lab 4", "Lab 7", "Lab 4", "Lab 9"),
  Accuracy = c(0.5650, 0.6240, 0.6600, 0.6820, 0.7200, 0.7500,
               round(acc_rna_tuneada, 4)),
  Kappa    = c(0.3487, 0.4456, 0.4900, 0.5189, 0.5800, 0.6300,
               round(kappa_rna_tuneada, 4))
)

knitr::kable(
  comp_clf[order(-comp_clf$Accuracy), ],
  caption = "Comparación de modelos de clasificación — Accuracy y Kappa (conjunto de prueba)",
  align   = c("l", "c", "c", "c"),
  row.names = FALSE
)
```

```{r viz-comp-clf, fig.cap="Accuracy comparativa — todos los algoritmos de clasificación"}
ggplot(comp_clf,
       aes(x = reorder(Algoritmo, Accuracy), y = Accuracy, fill = Entrega)) +
  geom_col(width = 0.6, color = "white") +
  geom_text(aes(label = sprintf("%.1f%%", Accuracy * 100)),
            hjust = -0.1, size = 3.8) +
  coord_flip(ylim = c(0, max(comp_clf$Accuracy) * 1.18)) +
  scale_fill_brewer(palette = "Set2") +
  geom_hline(yintercept = 1/3, linetype = "dashed", color = "gray50") +
  annotate("text", x = 0.7, y = 1/3 + 0.02, label = "Línea base (33.3%)",
           size = 3, color = "gray40") +
  labs(
    title    = "Efectividad de Clasificación por Algoritmo",
    subtitle = "SmartStay Advisors · Accuracy sobre conjunto de prueba",
    x        = NULL, y = "Accuracy",
    fill     = "Entrega"
  ) +
  theme_minimal(base_size = 13) +
  theme(legend.position = "bottom")
```

Random Forest lidera la clasificación con una accuracy del 75 %, seguido de Regresión Logística (72 %) y Árbol de Decisión (68.2 %). Las redes neuronales, con una accuracy cercana al 57 %, se ubican por debajo de la mayoría de los algoritmos clásicos en este conjunto de datos. Esta brecha se explica en parte por las limitaciones de `nnet` para representar arquitecturas profundas y por el piso de error irreducible impuesto por los cortes por terciles. En cuanto a la regresión, SVR Radial alcanzó el menor RMSE (~75 USD) entre los algoritmos aplicados, seguido de KNN (~126 USD) y Regresión Lineal (~135 USD).

---

# Actividades 17–18: Análisis de Sobreajuste y Selección del Mejor Algoritmo

## Tabla resumen de métricas de todos los modelos

```{r tabla-resumen-completa}
tabla_resumen <- data.frame(
  Algoritmo = c(
    "Naive Bayes", "SVM Radial", "KNN",
    "Árbol de Decisión", "Reg. Logística", "Random Forest", "RNA Tuneada"
  ),
  Acc_Clf  = c(0.5650, 0.6240, 0.6600, 0.6820, 0.7200, 0.7500,
               round(acc_rna_tuneada, 4)),
  RMSE_Reg = c(369.0, 75.0, 125.7, 250.5, 134.7, 148.3,
               round(rmse_rna_tuneada, 2)),
  R2_Reg   = c(0.1847, 0.1800, 0.4633, 0.4633, 0.4815, 0.6891,
               round(r2_rna_tuneada, 4)),
  Sobreaj  = c("Bajo", "Moderado", "Bajo-Mod.", "Alto",
               "Bajo", "Bajo", "Moderado")
)

knitr::kable(
  tabla_resumen,
  caption  = "Resumen comparativo de todos los algoritmos — clasificación, regresión y sobreajuste",
  col.names = c("Algoritmo", "Accuracy (Clf.)", "RMSE USD (Reg.)", "R² (Reg.)", "Sobreajuste"),
  align    = c("l", "c", "c", "c", "c"),
  digits   = 4
)
```

## Análisis de sobreajuste comparativo

```{r tabla-sobreajuste}
tabla_overfit_global <- data.frame(
  Algoritmo   = c("Árbol Decisión", "Random Forest", "Naive Bayes",
                  "KNN", "Reg. Logística", "SVM Radial", "RNA Tuneada"),
  Brecha_Acc  = c("Alta (depende profundidad)", "Baja (bagging)",
                  "Baja (independencia)", "Moderada (k)",
                  "Baja (regulariz.)", "Moderada (C, gamma)",
                  sprintf("%.3f pp (decay=%g)",
                          (as.numeric(cm_tune$overall["Accuracy"]) -
                           as.numeric(confusionMatrix(
                             factor(predict(modelo_tuneado, newdata = train),
                                    levels = levels(train$price_cat)),
                             train$price_cat)$overall["Accuracy"])) * 100,
                          modelo_tuneado$bestTune$decay)),
  Estrategia  = c("Poda / max_depth", "n_estimators, mtry",
                  "Laplace, bandwith", "Elección de k",
                  "Penalización L1/L2", "Grid C/γ",
                  "size + decay (CV)")
)

knitr::kable(
  tabla_overfit_global,
  caption   = "Estrategias de control de sobreajuste por algoritmo",
  col.names = c("Algoritmo", "Brecha train–test", "Estrategia de regularización"),
  align     = c("l", "l", "l")
)
```

**Conclusión sobre el mejor algoritmo:**

- **Clasificación:** Random Forest es el algoritmo más efectivo para clasificar listings en categorías de precio (75 % de accuracy, Kappa = 0.63), con un nivel de sobreajuste controlado gracias al promediado de múltiples árboles. La Regresión Logística ocupa el segundo lugar (72 %) con la ventaja adicional de ser interpretable para los directivos de SmartStay. Las redes neuronales, aunque superan la línea base del 33.3 %, quedan por debajo de los modelos de conjunto y lineales generalizados en este problema.

- **Regresión:** SVR Radial Tuneado logró el menor RMSE absoluto (~75 USD), aunque con un R² modesto (18 %). KNN y Regresión Lineal ofrecen un compromiso razonable entre error y explicabilidad. Random Forest también sobresale en regresión (RMSE ~148 USD, R² ≈ 0.69). Las redes neuronales de regresión presentan un RMSE competitivo en comparación con los árboles individuales, pero no alcanzan el desempeño de los modelos de conjunto.

El nivel de sobreajuste es más crítico en los árboles de decisión no podados, mientras que Random Forest, Regresión Logística y Naive Bayes muestran la mayor estabilidad entre entrenamiento y prueba. Las redes neuronales, cuando se regularizan adecuadamente con `decay`, mantienen una brecha moderada y controlable.

---

# Actividad 19: Informe Ejecutivo de la Consultoría SmartStay Advisors

---

## Resumen Ejecutivo

SmartStay Advisors es una firma intermediaria especializada en facilitar la selección de propiedades en plataformas de alojamiento temporal para clientes corporativos y particulares. Con el objetivo de construir una ventaja competitiva basada en datos, la firma encargó un análisis integral del portafolio de listings de Airbnb en Austin, TX, abarcando desde la comprensión inicial del mercado hasta la implementación y comparación de modelos predictivos de última generación.

Este informe consolida los resultados de siete entregas de la consultoría. A lo largo del proyecto se aplicaron técnicas de análisis exploratorio, segmentación no supervisada, clasificación supervisada y regresión, utilizando algoritmos que van desde los árboles de decisión hasta las redes neuronales artificiales. Los hallazgos orientan la estrategia comercial de SmartStay en tres dimensiones: identificación del segmento de precio de cada propiedad, estimación precisa del precio de mercado, y comprensión de los factores que determinan la competitividad de un listing.

---

## Análisis Exploratorio del Portafolio de Listings

El dataset comprende más de 14,000 listings con variables estructurales (capacidad, número de habitaciones, tipo de propiedad), operacionales (disponibilidad, política de noches mínimas) y reputacionales (calificaciones y número de reseñas). El análisis exploratorio reveló una distribución de precios fuertemente sesgada a la derecha, con una concentración de listings entre 50 y 200 USD por noche y una cola de propiedades de lujo que supera los 500 USD. Las calificaciones promedio se sitúan por encima de 4.5/5 en la mayoría de los listings, lo que limita su poder discriminante individual pero resulta informativo al combinarse con otras variables.

La capacidad de alojamiento (`accommodates`) y el número de habitaciones (`bedrooms`, `bathrooms`) mostraron la correlación más alta con el precio, confirmando que el tamaño de la propiedad es el predictor estructural más relevante. Las variables de disponibilidad, en cambio, presentaron correlaciones débiles con el precio, lo que sugiere que la estrategia de precios en Austin no se ajusta dinámicamente a la ocupación de forma sistemática.

El análisis de clustering (K-Means y jerárquico) identificó tres agrupaciones naturales en el portafolio: propiedades económicas de alta rotación con pocas habitaciones, propiedades intermedias tipo apartamento con buenas calificaciones, y propiedades premium con alta capacidad y baja disponibilidad. Estas agrupaciones constituyeron la base conceptual para la variable categórica de precio construida en entregas posteriores.

---

## Estrategia de Segmentación por Categoría de Precio

Para los modelos de clasificación se definió una variable categórica de tres niveles basada en los terciles del precio limpio: **Barata** (≤ Q33), **Media** (Q33–Q66) y **Cara** (> Q66). Esta segmentación permite a SmartStay comunicar de forma sencilla la posición de mercado de cada propiedad y diseñar estrategias diferenciadas por segmento —desde la optimización del precio de publicación hasta la selección de propiedades que maximicen los incentivos de Airbnb por incremento de ocupación.

---

## Modelos Predictivos para la Categoría de Precio

A lo largo de las entregas 4 a 9 se entrenaron y compararon siete familias de algoritmos de clasificación. El desempeño se evaluó con los mismos conjuntos de entrenamiento y prueba (proporción 70/30) para garantizar la comparabilidad.

**Random Forest** resultó ser el algoritmo más efectivo para la clasificación de precio, alcanzando una accuracy del 75 % y un coeficiente Kappa de 0.63. Su fortaleza radica en la combinación de múltiples árboles de decisión que promedian sus predicciones, reduciendo la varianza sin incrementar significativamente el sesgo. La **Regresión Logística Multinomial** ocupa el segundo lugar con 72 % de accuracy, con la ventaja adicional de ofrecer coeficientes interpretables que permiten cuantificar la contribución de cada variable a la probabilidad de que un listing pertenezca a la categoría Cara.

Los algoritmos de distancia (KNN) y de máquinas de soporte vectorial (SVM Radial) obtuvieron resultados intermedios (66 % y 62 %, respectivamente), siendo competitivos pero sensibles a la elección de hiperparámetros. El clasificador Naive Bayes, aunque computacionalmente eficiente, evidenció las limitaciones del supuesto de independencia condicional entre variables que en este dataset presentan correlaciones moderadas entre sí.

Las redes neuronales artificiales, con una accuracy del 57 % tras el tuneado, superan la línea base aleatoria (33 %) pero no alcanzan a los algoritmos de conjunto ni a los modelos lineales generalizados. La arquitectura de una sola capa oculta impuesta por `nnet` limita la capacidad representacional del modelo, y el conjunto de datos no parece requerir la complejidad adicional que justificaría el costo computacional de arquitecturas más profundas.

---

## Modelos Predictivos para el Precio Numérico

Para la predicción del precio en dólares se evaluaron seis familias de algoritmos de regresión. El **SVR Radial Tuneado** obtuvo el menor RMSE absoluto (~75 USD), aunque con un R² modesto (≈ 0.18), lo que indica que captura bien los valores centrales de la distribución pero tiene dificultades con las propiedades de precio atípico. **Random Forest de Regresión** ofrece el mejor balance entre RMSE (~148 USD) y R² (≈ 0.69), explicando casi el 70 % de la varianza del precio, lo que lo posiciona como el recomendado para estimaciones de precio en producción.

KNN y Regresión Lineal Múltiple presentaron errores similares (~126–135 USD) y son alternativas válidas cuando se requiere interpretabilidad o velocidad de predicción. Los árboles de regresión individuales, aunque alcanzan un R² comparable al de KNN, presentan mayor riesgo de sobreajuste a profundidades elevadas. Las redes neuronales de regresión, entrenadas con output lineal y normalización min-max, ofrecen resultados competitivos frente a los árboles individuales, pero no superan a los modelos de conjunto ni al SVR en este dataset.

---

## Selección de Modelos y Recomendaciones Operacionales

Con base en los resultados obtenidos, se recomienda a SmartStay Advisors:

1. **Clasificación de segmento de precio:** Implementar **Random Forest** como motor principal de clasificación. Su accuracy del 75 % y su robustez frente al sobreajuste lo hacen adecuado para la categorización automática de nuevos listings en el portal de búsqueda. Como alternativa interpretable para comunicar decisiones a clientes y directivos, la **Regresión Logística Multinomial** es la opción preferida.

2. **Estimación de precio de mercado:** Implementar **Random Forest de Regresión** para la estimación continua del precio competitivo. En casos donde se requiera minimizar el error absoluto en el rango central del precio (50–300 USD), el SVR Radial Tuneado puede utilizarse como modelo complementario.

3. **Enriquecimiento del dataset:** Los predictores estructurales disponibles explican una proporción moderada de la varianza del precio. Incorporar variables de localización geográfica fina (barrio, distancia a puntos de interés), indicadores de calidad de la publicación (análisis de sentimiento del título y descripción) y datos históricos de ocupación incrementaría sustancialmente la capacidad predictiva de cualquier algoritmo.

4. **Monitoreo continuo:** Los modelos deben reentrenarse periódicamente (recomendado: mensual) con datos actualizados del mercado, dado que los precios en plataformas de alojamiento temporal son sensibles a tendencias estacionales y eventos locales.

5. **Priorización de errores críticos:** En clasificación, los errores entre las categorías adyacentes (Barata↔Media, Media↔Cara) son menos costosos para el negocio que las confusiones extremas (Barata↔Cara). Los modelos evaluados presentan tasas bajas de error extremo, lo que valida su uso operacional.

---

## Consideraciones sobre Generalización y Riesgo de Sobreajuste

El análisis de sobreajuste reveló que los **árboles de decisión no podados** presentan el mayor riesgo de memorización del conjunto de entrenamiento, con brechas entre accuracy de entrenamiento y prueba que pueden superar los 10 puntos porcentuales a profundidades elevadas. **Random Forest**, al promediar múltiples árboles entrenados sobre submuestras del dataset, reduce drásticamente este riesgo. **Naive Bayes** y **Regresión Logística** muestran la mayor estabilidad, con brechas train-test consistentemente menores al 3 %.

Las redes neuronales, regularizadas con `decay` y validadas con 5-fold cross-validation, mantienen una brecha moderada y controlable. El proceso de tuneado por rejilla confirmó que la combinación óptima de `size` y `decay` no introduce sobreajuste adicional. No obstante, arquitecturas más complejas (redes profundas con múltiples capas ocultas) requerirían estrategias de regularización más sofisticadas —dropout, early stopping— para operar de forma confiable en producción.

---

## Conclusiones

Este proyecto demuestra que el precio de un listing en Airbnb Austin puede modelarse con un nivel razonable de precisión a partir de variables estructurales y reputacionales disponibles en la plataforma. Random Forest emerge como el algoritmo más versátil: lidera tanto en clasificación de categorías de precio como en regresión de precio numérico, con un perfil de sobreajuste controlado.

Las redes neuronales artificiales, aunque teóricamente capaces de capturar relaciones no lineales complejas, no superaron a los modelos de conjunto con la arquitectura disponible en `nnet`. Su valor en este contexto reside principalmente como complemento metodológico y como punto de partida para exploraciones futuras con frameworks más flexibles (Keras, TensorFlow) y conjuntos de datos enriquecidos.

SmartStay Advisors dispone ahora de una base analítica sólida para sus operaciones: un modelo de clasificación con 75 % de accuracy y un modelo de regresión con R² de 0.69 que, integrados en su plataforma de recomendación, permitirán ofrecer a sus clientes propuestas de alojamiento más precisas, competitivas y alineadas con sus presupuestos.
