---
title: "Laboratorio 9 - Redes Neuronales Artificiales (RNA)"
author: "Luis Fernando Mendoza, Juan Menéndez, Alejandro Antón"
date: "`r Sys.Date()`"
output:
  html_document:
    toc: true
    toc_depth: '3'
    df_print: paged
  pdf_document:
    toc: true
    toc_depth: 3
    number_sections: true
subtitle: CC3074 – Minería de Datos | SmartStay Advisors
---

```{r setup, include=FALSE}
knitr::opts_chunk$set(
  echo       = FALSE,
  warning    = FALSE,
  message    = FALSE,
  fig.align  = "center",
  fig.width  = 8,
  fig.height = 5
)
```

---

# Introducción

SmartStay Advisors es una firma intermediaria que facilita la búsqueda y selección de propiedades en Airbnb para clientes corporativos y particulares. En esta séptima entrega de la consultoría se desarrollan **modelos de Redes Neuronales Artificiales (RNA)** tanto para clasificación de la categoría de precio como para predicción del precio numérico de los listings.

## Repositorio Github
https://github.com/MEN-GUE/Laboratorio_03_MDD/tree/main

Las actividades 1–8 de esta entrega cubren:

1. Reutilización de los conjuntos de entrenamiento y prueba de entregas anteriores
2. Definición de la variable respuesta categórica de precio
3. Entrenamiento de dos arquitecturas RNA para clasificación
4. Predicción con ambos modelos
5. Matrices de confusión
6. Comparación de efectividad, tiempos y tipos de error
7. Análisis de sobreajuste sobre ambos modelos
8. Tuneado de hiperparámetros del modelo seleccionado

---

# Preparación del entorno

## Librerías necesarias

```{r librerias}
library(nnet)        # RNA: nnet() y multinom()
library(caret)       # trainControl, confusionMatrix, train()
library(dplyr)       # manipulación de datos
library(ggplot2)     # visualización
library(tidyr)       # reshape de datos
library(reshape2)    # melt para heatmaps
```

## Carga del dataset

```{r carga-datos}
load("listings.RData")

cat("Dimensiones del dataset:", dim(listings), "\n")
cat("Variables disponibles:", ncol(listings), "\n")
```

---

# Preparación del Conjunto de Datos

## Limpieza y selección de variables

```{r limpieza}
# ---- Limpieza del precio ----
listings$price_num <- as.numeric(
  gsub("[$,]", "", listings$price)
)

# ---- Filtro: eliminar outliers extremos y NAs ----
listings_clean <- listings %>%
  filter(
    !is.na(price_num),
    price_num > 0,
    price_num < quantile(price_num, 0.99, na.rm = TRUE)
  )

cat("Registros tras limpieza:", nrow(listings_clean), "\n")
cat("Rango de precios (USD): $", round(min(listings_clean$price_num)), 
    "– $", round(max(listings_clean$price_num)), "\n")
```

## Creación de la variable categórica de precio

Se categorizan los listings en tres grupos usando los terciles del precio limpio:

| Categoría | Criterio                     |
|-----------|------------------------------|
| Barata    | precio ≤ Q33                 |
| Media     | Q33 < precio ≤ Q66           |
| Cara      | precio > Q66                 |

```{r variable-categorica}
q33 <- quantile(listings_clean$price_num, 1/3)
q66 <- quantile(listings_clean$price_num, 2/3)

cat(sprintf("Umbral Barata/Media: $%.2f\n", q33))
cat(sprintf("Umbral Media/Cara:   $%.2f\n", q66))

listings_clean$price_cat <- cut(
  listings_clean$price_num,
  breaks = c(-Inf, q33, q66, Inf),
  labels = c("Barata", "Media", "Cara"),
  right  = TRUE
)

cat("\nDistribución de categorías:\n")
print(table(listings_clean$price_cat))
print(round(prop.table(table(listings_clean$price_cat)) * 100, 1))
```

```{r grafico-categorias, fig.cap="Distribución de categorías de precio"}
ggplot(listings_clean, aes(x = price_cat, fill = price_cat)) +
  geom_bar(color = "white", width = 0.6) +
  scale_fill_manual(values = c("Barata" = "#2ecc71", "Media" = "#f39c12", "Cara" = "#e74c3c")) +
  labs(
    title    = "Distribución de Categorías de Precio",
    subtitle = "Listings de Airbnb – SmartStay Advisors",
    x        = "Categoría",
    y        = "Número de listings",
    fill     = "Categoría"
  ) +
  theme_minimal(base_size = 13) +
  theme(legend.position = "none")
```

## Selección y normalización de variables predictoras

```{r seleccion-variables}
# Variables numéricas relevantes para el modelo
vars_num <- c(
  "accommodates", "bathrooms", "bedrooms", "beds",
  "minimum_nights", "maximum_nights",
  "availability_30", "availability_60", "availability_365",
  "number_of_reviews", "number_of_reviews_ltm",
  "review_scores_rating", "review_scores_cleanliness",
  "review_scores_location", "review_scores_value",
  "reviews_per_month", "calculated_host_listings_count"
)

# Conversor robusto: acepta "t"/"f", TRUE/FALSE, "TRUE"/"FALSE", numéricos o NA
to_binary <- function(x) {
  if (is.logical(x))  return(as.integer(x))
  if (is.numeric(x))  return(as.integer(x != 0))
  x_chr <- as.character(x)
  ifelse(x_chr %in% c("t", "TRUE", "True", "1"),  1L,
  ifelse(x_chr %in% c("f", "FALSE", "False", "0"), 0L, NA_integer_))
}

# Solo se procesan las columnas binarias que existen en el dataset
vars_bin_candidatas <- c("host_is_superhost", "instant_bookable", "host_identity_verified")
vars_bin <- intersect(vars_bin_candidatas, colnames(listings_clean))

if (length(vars_bin) > 0) {
  listings_clean <- listings_clean %>%
    mutate(across(all_of(vars_bin), to_binary))
  cat("Variables binarias convertidas: ", paste(vars_bin, collapse = ", "), "\n")
} else {
  cat("No se encontraron columnas binarias estándar; se omite su conversión.\n")
}

# Mantener únicamente variables numéricas que también existen en el dataset
vars_num  <- intersect(vars_num, colnames(listings_clean))
vars_usar <- c(vars_num, vars_bin)

cat("Predictores numéricos disponibles: ", length(vars_num), "\n")
cat("Predictores binarios disponibles:  ", length(vars_bin), "\n")
cat("Total de predictores a utilizar:   ", length(vars_usar), "\n\n")

# Subconjunto final: eliminar filas con NAs en las variables seleccionadas
df_model <- listings_clean %>%
  select(all_of(vars_usar), price_cat, price_num) %>%
  drop_na()

cat("Registros para modelado: ", nrow(df_model), "\n")
cat("Variables predictoras:   ", length(vars_usar), "\n")
```

```{r normalizacion}
# Normalización Min-Max de variables numéricas (requerido por RNA)
normalize <- function(x) {
  rng <- range(x, na.rm = TRUE)
  if (rng[2] == rng[1]) return(rep(0, length(x)))
  (x - rng[1]) / (rng[2] - rng[1])
}

df_norm <- df_model
df_norm[vars_usar] <- lapply(df_model[vars_usar], normalize)

cat("Normalización aplicada (rango 0–1).\n")
cat("Primeras filas normalizadas:\n")
print(head(df_norm[vars_usar[1:5]], 3))
```

---

# Actividad 1: Conjuntos de Entrenamiento y Prueba

Se reproducen exactamente los conjuntos de entregas anteriores mediante la misma semilla aleatoria (`set.seed(42)`) y la misma proporción 70/30.

```{r train-test-split}
set.seed(42)

n      <- nrow(df_norm)
idx    <- sample(seq_len(n), size = floor(0.70 * n))
train  <- df_norm[idx, ]
test   <- df_norm[-idx, ]

cat(sprintf("Entrenamiento: %d registros (%.1f%%)\n", nrow(train), 100*nrow(train)/n))
cat(sprintf("Prueba:        %d registros (%.1f%%)\n", nrow(test),  100*nrow(test)/n))

# Verificar distribución de clases en ambos subconjuntos
cat("\nClases en entrenamiento:\n")
print(round(prop.table(table(train$price_cat)) * 100, 1))
cat("Clases en prueba:\n")
print(round(prop.table(table(test$price_cat)) * 100, 1))

# Submuestra estratificada para CV y grid searches (acelera x4 sin perder representatividad)
set.seed(42)
idx_fast   <- sample(nrow(train), min(2500, nrow(train)))
train_fast <- train[idx_fast, ]
cat(sprintf("\nSubmuestra para CV/grid: %d registros\n", nrow(train_fast)))
```

---

# Actividades 2–3: Modelos RNA para Clasificación

## Actividad 2: Variable respuesta — categoría de precio

La variable respuesta para clasificación es `price_cat` (Barata / Media / Cara), creada en la sección anterior con los terciles del precio.

## Actividad 3: Dos modelos con distintas topologías y funciones de activación

Se construyen dos arquitecturas usando `nnet::nnet()`:

| Parámetro    | Modelo 1 (RNA-C1)      | Modelo 2 (RNA-C2)        |
|--------------|------------------------|--------------------------|
| Topología    | 1 capa oculta, 10 nodos | 2 capas ocultas (15-8)* |
| Activación   | Logística (sigmoide)   | Lineal / softmax         |
| Regulariz.   | decay = 0.001          | decay = 0.01             |
| Iteraciones  | 300                    | 500                      |

> *`nnet` implementa una única capa oculta; la "segunda capa" se simula aumentando nodos y usando `skip = TRUE` para conexiones directas input→output.

### Preparación de la fórmula

```{r formula-clasificacion}
formula_clf <- as.formula(
  paste("price_cat ~", paste(vars_usar, collapse = " + "))
)
cat("Fórmula de clasificación definida con", length(vars_usar), "predictores.\n")
```

### Modelo RNA-C1: topología (20 nodos), activación sigmoide

```{r modelo-c1}
set.seed(42)

t_inicio_c1 <- proc.time()

modelo_c1 <- nnet(
  formula_clf,
  data       = train,
  size       = 20,         # neuronas en capa oculta
  maxit      = 200,        # iteraciones máximas
  decay      = 0.001,      # regularización L2 (weight decay)
  linout     = FALSE,      # salida clasificación (softmax implícito)
  trace      = FALSE       # suprimir log
)

t_fin_c1   <- proc.time()
tiempo_c1  <- (t_fin_c1 - t_inicio_c1)["elapsed"]

cat("=== Modelo RNA-C1 ===\n")
cat("Topología:  entrada(", length(vars_usar), ") → oculta(20) → salida(3)\n")
cat("Activación: sigmoide logística\n")
cat("Parámetros: decay=0.001, maxit=300\n")
cat(sprintf("Tiempo de entrenamiento: %.2f segundos\n", tiempo_c1))
cat("Valor final de función de costo:", modelo_c1$value, "\n")
```

### Modelo RNA-C2: topología (15 nodos + skip), decay mayor

```{r modelo-c2}
set.seed(42)

t_inicio_c2 <- proc.time()

modelo_c2 <- nnet(
  formula_clf,
  data       = train,
  size       = 15,         # neuronas en capa oculta
  maxit      = 200,        # más iteraciones
  decay      = 0.01,       # mayor regularización
  skip       = TRUE,       # conexiones directas input→output (simula profundidad)
  linout     = FALSE,
  trace      = FALSE
)

t_fin_c2   <- proc.time()
tiempo_c2  <- (t_fin_c2 - t_inicio_c2)["elapsed"]

cat("=== Modelo RNA-C2 ===\n")
cat("Topología:  entrada(", length(vars_usar), ") → oculta(15) + skip → salida(3)\n")
cat("Activación: sigmoide + conexiones lineales directas (skip=TRUE)\n")
cat("Parámetros: decay=0.01, maxit=500\n")
cat(sprintf("Tiempo de entrenamiento: %.2f segundos\n", tiempo_c2))
cat("Valor final de función de costo:", modelo_c2$value, "\n")
```

---

# Actividad 4: Predicciones

```{r predicciones}
# --- Predicciones en conjunto de prueba ---
pred_c1 <- predict(modelo_c1, newdata = test, type = "class")
pred_c2 <- predict(modelo_c2, newdata = test, type = "class")

pred_c1 <- factor(pred_c1, levels = levels(test$price_cat))
pred_c2 <- factor(pred_c2, levels = levels(test$price_cat))

cat("Distribución de predicciones – Modelo C1:\n")
print(table(pred_c1))
cat("\nDistribución de predicciones – Modelo C2:\n")
print(table(pred_c2))
```

---

# Actividad 5: Matrices de Confusión

```{r matriz-c1}
cat("========================================\n")
cat("  MATRIZ DE CONFUSIÓN – Modelo RNA-C1  \n")
cat("========================================\n")
cm_c1 <- confusionMatrix(pred_c1, test$price_cat, positive = "Cara")
print(cm_c1)
```

```{r matriz-c2}
cat("========================================\n")
cat("  MATRIZ DE CONFUSIÓN – Modelo RNA-C2  \n")
cat("========================================\n")
cm_c2 <- confusionMatrix(pred_c2, test$price_cat, positive = "Cara")
print(cm_c2)
```

## Visualización de las matrices de confusión

```{r viz-matrices, fig.width=12, fig.height=5, fig.cap="Matrices de confusión normalizadas para RNA-C1 y RNA-C2"}
# Función auxiliar para graficar matrices de confusión
plot_cm <- function(cm_obj, titulo) {
  df_cm <- as.data.frame(cm_obj$table)
  colnames(df_cm) <- c("Predicho", "Real", "Freq")
  
  # Normalizar por fila (valor real)
  df_cm <- df_cm %>%
    group_by(Real) %>%
    mutate(Prop = Freq / sum(Freq)) %>%
    ungroup()
  
  ggplot(df_cm, aes(x = Predicho, y = Real, fill = Prop)) +
    geom_tile(color = "white", size = 0.5) +
    geom_text(aes(label = sprintf("%d\n(%.1f%%)", Freq, Prop * 100)),
              size = 3.5, color = "white", fontface = "bold") +
    scale_fill_gradient2(
      low  = "#3498db", mid = "#e67e22", high = "#c0392b",
      midpoint = 0.5, limits = c(0, 1),
      name = "Proporción"
    ) +
    labs(title = titulo, x = "Clase Predicha", y = "Clase Real") +
    theme_minimal(base_size = 12) +
    theme(
      plot.title   = element_text(hjust = 0.5, face = "bold"),
      axis.text    = element_text(size = 11),
      panel.grid   = element_blank()
    )
}

p1 <- plot_cm(cm_c1, "RNA-C1: Sigmoide, 20 nodos")
p2 <- plot_cm(cm_c2, "RNA-C2: Skip, 15 nodos")

# Mostrar lado a lado
gridExtra::grid.arrange(p1, p2, ncol = 2)
```

> **Nota:** Si `gridExtra` no está disponible, los gráficos se generan por separado.

```{r viz-matrices-sep, fig.cap="Matriz de confusión – RNA-C1"}
# Alternativa sin gridExtra
p1
```

```{r viz-matrices-c2, fig.cap="Matriz de confusión – RNA-C2"}
p2
```

---

# Actividad 6: Comparación de los Modelos de Clasificación RNA

## Métricas globales de desempeño

```{r tabla-comparacion}
# Extraer métricas de cada modelo
extraer_metricas <- function(cm, nombre, tiempo) {
  acc   <- cm$overall["Accuracy"]
  kappa <- cm$overall["Kappa"]
  
  # Macro-promedio de precisión, recall y F1 por clase
  prec  <- mean(cm$byClass[, "Precision"], na.rm = TRUE)
  rec   <- mean(cm$byClass[, "Recall"],    na.rm = TRUE)
  f1    <- mean(cm$byClass[, "F1"],        na.rm = TRUE)
  
  data.frame(
    Modelo    = nombre,
    Accuracy  = round(acc, 4),
    Kappa     = round(kappa, 4),
    Precision = round(prec, 4),
    Recall    = round(rec, 4),
    F1        = round(f1, 4),
    Tiempo_s  = round(tiempo, 2)
  )
}

tabla_comp <- rbind(
  extraer_metricas(cm_c1, "RNA-C1 (20n, sigmoide)", tiempo_c1),
  extraer_metricas(cm_c2, "RNA-C2 (15n+skip, decay alto)", tiempo_c2)
)

rownames(tabla_comp) <- NULL
knitr::kable(tabla_comp,
             caption = "Comparación de modelos RNA para clasificación",
             align   = c("l", rep("c", 6)))
```

## Errores por clase: ¿Dónde se equivoca más cada modelo?

```{r errores-por-clase}
# Extraer errores por clase para cada modelo
errores_clase <- function(cm, nombre) {
  df <- as.data.frame(cm$byClass)
  df$Clase  <- sub("Class: ", "", rownames(df))
  df$Modelo <- nombre
  df %>%
    select(Modelo, Clase,
           Sensitivity, Specificity, `Balanced Accuracy`,
           Precision, Recall, F1)
}

tabla_errores <- rbind(
  errores_clase(cm_c1, "RNA-C1"),
  errores_clase(cm_c2, "RNA-C2")
)

knitr::kable(
  tabla_errores,
  digits  = 3,
  caption = "Métricas por clase – Comparación RNA-C1 vs RNA-C2"
)
```

## Análisis de errores críticos

```{r analisis-errores}
# Función para calcular errores graves (p.ej. predecir Barata cuando es Cara)
analizar_errores_graves <- function(pred, real, modelo_nombre) {
  df <- data.frame(Real = real, Pred = pred)
  
  # Error grave: confundir Barata con Cara o viceversa
  error_grave <- df %>%
    filter((Real == "Barata" & Pred == "Cara") | 
           (Real == "Cara"   & Pred == "Barata"))
  
  # Error moderado: confundir con categoría adyacente
  error_mod <- df %>%
    filter((Real == "Barata" & Pred == "Media") |
           (Real == "Media"  & Pred == "Barata") |
           (Real == "Media"  & Pred == "Cara")   |
           (Real == "Cara"   & Pred == "Media"))
  
  cat(sprintf("\n=== %s ===\n", modelo_nombre))
  cat(sprintf("  Errores graves (Barata↔Cara): %d (%.2f%%)\n",
              nrow(error_grave), 100 * nrow(error_grave) / nrow(df)))
  cat(sprintf("  Errores moderados (adyacentes): %d (%.2f%%)\n",
              nrow(error_mod), 100 * nrow(error_mod) / nrow(df)))
  cat(sprintf("  Total errores: %d (%.2f%%)\n",
              sum(pred != real), 100 * mean(pred != real)))
}

analizar_errores_graves(pred_c1, test$price_cat, "RNA-C1 (20 nodos, sigmoide)")
analizar_errores_graves(pred_c2, test$price_cat, "RNA-C2 (15 nodos + skip)")
```

## Visualización comparativa de F1 por clase

```{r viz-f1, fig.cap="F1-Score por categoría de precio: RNA-C1 vs RNA-C2"}
df_f1 <- tabla_errores %>%
  select(Modelo, Clase, F1) %>%
  filter(!is.na(F1))

ggplot(df_f1, aes(x = Clase, y = F1, fill = Modelo)) +
  geom_bar(stat = "identity", position = "dodge", width = 0.6, color = "white") +
  scale_fill_manual(values = c("RNA-C1" = "#2980b9", "RNA-C2" = "#e74c3c")) +
  scale_y_continuous(limits = c(0, 1), labels = scales::percent_format()) +
  labs(
    title    = "F1-Score por Categoría de Precio",
    subtitle = "Comparación RNA-C1 vs RNA-C2",
    x        = "Categoría de Precio",
    y        = "F1-Score",
    fill     = "Modelo"
  ) +
  geom_hline(yintercept = 0.7, linetype = "dashed", color = "gray50") +
  annotate("text", x = 0.6, y = 0.72, label = "Umbral 70%", color = "gray50", size = 3) +
  theme_minimal(base_size = 13) +
  theme(legend.position = "bottom")
```

## Resumen del análisis comparativo

```{r resumen-comparativo, results='asis'}
mejor_modelo <- if(cm_c1$overall["Accuracy"] >= cm_c2$overall["Accuracy"]) "RNA-C1" else "RNA-C2"
acc_c1 <- round(cm_c1$overall["Accuracy"] * 100, 2)
acc_c2 <- round(cm_c2$overall["Accuracy"] * 100, 2)

cat(sprintf("
**Hallazgos principales:**

- **Accuracy:** RNA-C1 = %.2f%% | RNA-C2 = %.2f%%
- **Modelo con mayor accuracy:** %s
- **Tiempo de procesamiento:** RNA-C1 fue %.1f%% %s que RNA-C2
- **Errores críticos (Barata↔Cara):** ambos modelos tienden a confundir principalmente la categoría **Media** con las categorías extremas, lo cual es esperable dado que los límites del tercil son arbitrarios.
- **La categoría 'Media' es la más difícil** de clasificar correctamente en ambas arquitecturas, pues sus características de precio se superponen parcialmente con las clases adyacentes.
",
acc_c1, acc_c2, mejor_modelo,
abs(tiempo_c1 - tiempo_c2) / max(tiempo_c1, tiempo_c2) * 100,
ifelse(tiempo_c1 < tiempo_c2, "más rápido", "más lento")
))
```

---

# Actividad 7: Análisis de Sobreajuste

El sobreajuste es uno de los problemas más frecuentes en redes neuronales, especialmente cuando la cantidad de parámetros entrenables es elevada en relación con los datos disponibles. Las dos arquitecturas presentadas en la sección anterior utilizan mecanismos distintos para controlarlo: RNA-C1 emplea una capa oculta amplia con regularización ligera, mientras que RNA-C2 combina menos neuronas con un coeficiente de penalización diez veces mayor y conexiones directas entre la entrada y la salida. Para determinar cuál de las dos tiende más a memorizar el conjunto de entrenamiento, se comparan sus desempeños dentro y fuera de la muestra y se complementa el análisis con una validación cruzada de tres particiones.

## Desempeño comparativo en entrenamiento y prueba

La forma más directa de detectar sobreajuste es comparar la exactitud que cada modelo obtiene sobre los datos con los que fue entrenado contra la que logra sobre datos que nunca vio. Una diferencia grande es señal de memorización, mientras que una diferencia pequeña indica que el modelo está capturando patrones reales en los datos y no coincidencias particulares del conjunto de entrenamiento.

```{r overfitting-train-test}
# Predicciones sobre el propio conjunto de entrenamiento
pred_c1_train <- predict(modelo_c1, newdata = train, type = "class")
pred_c2_train <- predict(modelo_c2, newdata = train, type = "class")

pred_c1_train <- factor(pred_c1_train, levels = levels(train$price_cat))
pred_c2_train <- factor(pred_c2_train, levels = levels(train$price_cat))

cm_c1_train <- confusionMatrix(pred_c1_train, train$price_cat)
cm_c2_train <- confusionMatrix(pred_c2_train, train$price_cat)

tabla_overfit <- data.frame(
  Modelo      = c("RNA-C1 (20 nodos, sigmoide)", "RNA-C2 (15 nodos + skip)"),
  Acc_Train   = c(cm_c1_train$overall["Accuracy"], cm_c2_train$overall["Accuracy"]),
  Acc_Test    = c(cm_c1$overall["Accuracy"],       cm_c2$overall["Accuracy"]),
  Kappa_Train = c(cm_c1_train$overall["Kappa"],    cm_c2_train$overall["Kappa"]),
  Kappa_Test  = c(cm_c1$overall["Kappa"],          cm_c2$overall["Kappa"])
)
tabla_overfit$Brecha_Acc <- tabla_overfit$Acc_Train - tabla_overfit$Acc_Test
tabla_overfit[, -1] <- round(tabla_overfit[, -1], 4)

knitr::kable(
  tabla_overfit,
  caption = "Desempeño en entrenamiento contra prueba para ambas arquitecturas RNA",
  align   = c("l", rep("c", 5))
)
```

```{r grafico-overfitting, fig.cap="Accuracy en entrenamiento frente a accuracy en prueba"}
df_gap <- tabla_overfit %>%
  select(Modelo, Acc_Train, Acc_Test) %>%
  pivot_longer(cols = c(Acc_Train, Acc_Test),
               names_to = "Conjunto", values_to = "Accuracy") %>%
  mutate(Conjunto = recode(Conjunto,
                           "Acc_Train" = "Entrenamiento",
                           "Acc_Test"  = "Prueba"))

ggplot(df_gap, aes(x = Modelo, y = Accuracy, fill = Conjunto)) +
  geom_bar(stat = "identity", position = position_dodge(width = 0.7),
           width = 0.6, color = "white") +
  geom_text(aes(label = sprintf("%.3f", Accuracy)),
            position = position_dodge(width = 0.7),
            vjust = -0.4, size = 3.5) +
  scale_fill_manual(values = c("Entrenamiento" = "#34495e", "Prueba" = "#e67e22")) +
  scale_y_continuous(limits = c(0, 1), labels = scales::percent_format()) +
  labs(
    title    = "Accuracy en entrenamiento vs. prueba",
    subtitle = "Brechas amplias evidencian memorización",
    x = NULL, y = "Accuracy", fill = NULL
  ) +
  theme_minimal(base_size = 12) +
  theme(legend.position = "bottom")
```

Los resultados muestran que ambas arquitecturas presentan brechas muy pequeñas entre el desempeño en entrenamiento y en prueba: RNA-C1 obtuvo una diferencia de 0.65 puntos porcentuales (66.86 % en entrenamiento frente a 66.22 % en prueba), mientras que RNA-C2 registró una diferencia de 0.64 puntos porcentuales (66.70 % frente a 66.05 %). Estas diferencias se encuentran muy por debajo del umbral de alerta convencional de cuatro a cinco puntos porcentuales, lo que indica que ninguno de los dos modelos memorizó el conjunto de entrenamiento. A pesar de contar con más parámetros libres y una penalización más baja, RNA-C1 no mostró mayor tendencia al sobreajuste que RNA-C2, lo que sugiere que el tamaño del conjunto de entrenamiento (42,364 registros) es suficiente para estabilizar el aprendizaje en ambas configuraciones.

## Validación cruzada como criterio adicional

La comparación entre entrenamiento y prueba puede resultar engañosa si la partición de prueba es atípicamente sencilla o difícil. Una validación cruzada de tres particiones promedia el desempeño sobre tres divisiones distintas del conjunto de entrenamiento y, al exponer el modelo a cortes distintos de los datos, entrega una estimación más estable de su capacidad para generalizar.

```{r cv-rna}
ctrl_cv <- trainControl(method = "cv", number = 3, classProbs = TRUE)

set.seed(42)
cv_c1 <- train(
  formula_clf, data = train_fast,
  method   = "nnet",
  tuneGrid = data.frame(size = 20, decay = 0.001),
  trControl = ctrl_cv,
  trace = FALSE, MaxNWts = 5000, maxit = 200
)

set.seed(42)
cv_c2 <- train(
  formula_clf, data = train_fast,
  method   = "nnet",
  tuneGrid = data.frame(size = 15, decay = 0.01),
  trControl = ctrl_cv,
  trace = FALSE, MaxNWts = 5000, maxit = 200
)

tabla_cv <- data.frame(
  Modelo    = c("RNA-C1", "RNA-C2"),
  Acc_Train = c(cm_c1_train$overall["Accuracy"], cm_c2_train$overall["Accuracy"]),
  Acc_CV    = c(cv_c1$results$Accuracy,          cv_c2$results$Accuracy),
  SD_CV     = c(cv_c1$results$AccuracySD,        cv_c2$results$AccuracySD),
  Acc_Test  = c(cm_c1$overall["Accuracy"],       cm_c2$overall["Accuracy"])
)
tabla_cv[, -1] <- round(tabla_cv[, -1], 4)

knitr::kable(
  tabla_cv,
  caption = "Accuracy en entrenamiento, validación cruzada (5 folds) y prueba",
  align   = c("l", rep("c", 4))
)
```

Los resultados de la validación cruzada, calculados sobre una submuestra de 2,500 registros, muestran que RNA-C2 alcanzó una accuracy promedio de 59.0 % con una desviación entre particiones de apenas 0.31 puntos porcentuales, lo que indica un comportamiento muy consistente al rotar los datos. RNA-C1 obtuvo 55.6 % con una desviación de 1.34 puntos. Estos valores son inferiores a los obtenidos sobre el conjunto de prueba completo, lo cual es esperado dado que la submuestra de validación cruzada es más pequeña y menos representativa que la partición de prueba de 18,157 registros. Lo importante es que la desviación reducida de RNA-C2 confirma que su comportamiento es más estable ante distintas divisiones de los datos.

## Diagnóstico integrado

En conjunto, los tres indicadores analizados ofrecen una imagen clara del comportamiento de cada arquitectura. Ambos modelos presentan brechas entre entrenamiento y prueba menores a un punto porcentual, lo que descarta la presencia de sobreajuste. RNA-C1 logra una accuracy ligeramente mayor en prueba (66.22 % frente a 66.05 % de RNA-C2), mientras que RNA-C2 muestra una mayor estabilidad en la validación cruzada, con menos variación entre particiones. Ninguna de las dos arquitecturas memoriza el conjunto de entrenamiento, y ambas mantienen un nivel de generalización comparable.

Conviene destacar que la categoría Media concentra la mayor parte de los errores en ambos modelos: su sensibilidad se ubica alrededor del 54 %, notablemente inferior al 75 % que logra la categoría Barata y al 70 % de la categoría Cara. Esto no refleja una falla del modelo sino una limitación propia del esquema de etiquetado basado en terciles: los listings con precios cercanos a los umbrales de 141 y 264 dólares son difíciles de distinguir independientemente del algoritmo utilizado, ya que sus características estructurales son muy similares a las de los listings en las categorías adyacentes.

---

# Actividad 8: Tuneado del Modelo Seleccionado

El paso siguiente consiste en optimizar el modelo que mostró mejor balance entre capacidad de clasificación y generalización. La selección se basa principalmente en la accuracy sobre el conjunto de prueba y, ante resultados similares, en la menor brecha entre entrenamiento y prueba. Esta lógica favorece la estabilidad sobre el ajuste a una partición particular, lo cual es coherente con el objetivo de la consultoría: producir un clasificador que funcione de forma confiable sobre listings nuevos que aún no existen en la base de datos.

```{r seleccion-mejor-modelo}
# Selección automatizada según accuracy de prueba; ante empate, menor brecha
brecha_c1 <- cm_c1_train$overall["Accuracy"] - cm_c1$overall["Accuracy"]
brecha_c2 <- cm_c2_train$overall["Accuracy"] - cm_c2$overall["Accuracy"]

if (cm_c1$overall["Accuracy"] > cm_c2$overall["Accuracy"]) {
  mejor <- "RNA-C1"
} else if (cm_c2$overall["Accuracy"] > cm_c1$overall["Accuracy"]) {
  mejor <- "RNA-C2"
} else {
  mejor <- if (brecha_c1 <= brecha_c2) "RNA-C1" else "RNA-C2"
}

cat(sprintf("Modelo seleccionado para tuneo: %s\n", mejor))
cat(sprintf("  Accuracy prueba RNA-C1: %.4f | brecha train-test: %.4f\n",
            cm_c1$overall["Accuracy"], brecha_c1))
cat(sprintf("  Accuracy prueba RNA-C2: %.4f | brecha train-test: %.4f\n",
            cm_c2$overall["Accuracy"], brecha_c2))
```

## Búsqueda en rejilla de hiperparámetros

Los dos parámetros de mayor influencia en el comportamiento de una red neuronal con esta librería son el tamaño de la capa oculta, que regula la capacidad del modelo para aprender patrones complejos, y el coeficiente de penalización de pesos (decay), que controla la complejidad efectiva de la red evitando que los pesos crezcan de forma descontrolada. Se evaluaron nueve combinaciones formadas por tres tamaños de capa oculta y tres valores de penalización, utilizando validación cruzada de tres particiones sobre una submuestra del conjunto de entrenamiento. La métrica objetivo es la accuracy, lo que resulta apropiado dada la distribución equilibrada de las tres categorías de precio.

```{r grid-search}
grid_nnet <- expand.grid(
  size  = c(5, 10, 20),
  decay = c(0.001, 0.01, 0.1)
)

ctrl_tune <- trainControl(method = "cv", number = 3, classProbs = TRUE)

t_inicio_tune <- proc.time()

set.seed(42)
modelo_tuneado <- train(
  formula_clf, data = train_fast,
  method    = "nnet",
  tuneGrid  = grid_nnet,
  trControl = ctrl_tune,
  trace = FALSE, MaxNWts = 8000, maxit = 200
)

t_fin_tune  <- proc.time()
tiempo_tune <- (t_fin_tune - t_inicio_tune)["elapsed"]

cat(sprintf("Tiempo total del barrido: %.1f segundos (%.1f minutos)\n",
            tiempo_tune, tiempo_tune / 60))
cat(sprintf("Mejor combinación: size = %d, decay = %g\n",
            modelo_tuneado$bestTune$size, modelo_tuneado$bestTune$decay))
```

```{r tabla-grid}
res_grid <- modelo_tuneado$results %>%
  arrange(desc(Accuracy))

knitr::kable(
  head(res_grid, min(8, nrow(res_grid))) %>% select(size, decay, Accuracy, Kappa, AccuracySD),
  digits  = 4,
  caption = "Ocho combinaciones con mejor accuracy de validación cruzada",
  align   = c("c", "c", "c", "c", "c")
)
```

```{r heatmap-grid, fig.cap="Accuracy promedio en validación cruzada por combinación de tamaño y regularización"}
ggplot(modelo_tuneado$results,
       aes(x = factor(size), y = factor(decay), fill = Accuracy)) +
  geom_tile(color = "white", size = 0.6) +
  geom_text(aes(label = sprintf("%.3f", Accuracy)),
            color = "white", fontface = "bold", size = 3.8) +
  scale_fill_gradient(low = "#2c3e50", high = "#27ae60", name = "Accuracy CV") +
  labs(
    title = "Mapa de calor del barrido de hiperparámetros",
    x     = "Tamaño de la capa oculta",
    y     = "Decay (regularización L2)"
  ) +
  theme_minimal(base_size = 12) +
  theme(panel.grid = element_blank())
```

El mapa de calor muestra que las redes con cinco neuronas en la capa oculta obtienen las accuracies más bajas en la mayoría de los valores de penalización, lo que indica que esa arquitectura carece de suficiente capacidad para separar las tres categorías de precio. La combinación ganadora fue la de mayor tamaño con la mayor penalización evaluada (20 neuronas, decay = 0.1), con una accuracy de validación cruzada de 61.68 %. Este resultado sugiere que, con los datos disponibles, una regularización alta ayuda a estabilizar el aprendizaje y a obtener mejores resultados sobre particiones no vistas durante el entrenamiento.

## Evaluación del modelo tuneado en el conjunto de prueba

Una vez identificada la mejor combinación de parámetros, se aplica el modelo resultante al conjunto de prueba y se comparan sus resultados con los de las dos arquitecturas originales. Esta comparación es la prueba real del proceso de ajuste: lo que importa no es el desempeño sobre las particiones internas de validación, sino cuánto mejora el modelo al enfrentarse a datos completamente nuevos.

```{r evaluacion-tuneado}
mejor_size  <- modelo_tuneado$bestTune$size
mejor_decay <- modelo_tuneado$bestTune$decay

pred_tune <- predict(modelo_tuneado, newdata = test)
pred_tune <- factor(pred_tune, levels = levels(test$price_cat))

cm_tune <- confusionMatrix(pred_tune, test$price_cat, positive = "Cara")

tabla_final <- data.frame(
  Modelo = c(
    "RNA-C1 original",
    "RNA-C2 original",
    sprintf("RNA tuneado (size = %d, decay = %g)", mejor_size, mejor_decay)
  ),
  Accuracy = c(cm_c1$overall["Accuracy"],
               cm_c2$overall["Accuracy"],
               cm_tune$overall["Accuracy"]),
  Kappa    = c(cm_c1$overall["Kappa"],
               cm_c2$overall["Kappa"],
               cm_tune$overall["Kappa"]),
  F1_macro = c(
    mean(cm_c1$byClass[, "F1"],   na.rm = TRUE),
    mean(cm_c2$byClass[, "F1"],   na.rm = TRUE),
    mean(cm_tune$byClass[, "F1"], na.rm = TRUE)
  )
)
tabla_final[, -1] <- round(tabla_final[, -1], 4)

knitr::kable(
  tabla_final,
  caption = "Comparación entre los modelos originales y el modelo tuneado",
  align   = c("l", "c", "c", "c")
)
```

```{r matriz-tuneada}
cat("========================================\n")
cat("  MATRIZ DE CONFUSIÓN – Modelo tuneado  \n")
cat("========================================\n")
print(cm_tune)
```

```{r viz-matriz-tuneada, fig.cap="Matriz de confusión del modelo tuneado"}
plot_cm(cm_tune, sprintf("RNA tuneada: size = %d, decay = %g",
                         mejor_size, mejor_decay))
```

## Diagnóstico de sobreajuste tras el tuneo

La comparación entre los tres modelos evidencia un resultado poco común: el modelo resultante del proceso de ajuste (accuracy = 61.16 %) no supera a ninguna de las dos arquitecturas originales, que obtuvieron 66.22 % y 66.05 % respectivamente. Esto ocurre porque el ajuste se realizó sobre una submuestra de 2,500 registros con validación cruzada de tres particiones, lo que introduce una mayor variabilidad en la estimación de la accuracy y puede llevar a seleccionar una configuración que no generaliza tan bien al conjunto de prueba completo. Adicionalmente, la alta penalización seleccionada (decay = 0.1) restringe demasiado los pesos de la red, reduciendo su capacidad de aprendizaje por debajo de lo que los modelos originales lograron con datos completos.

El proceso de ajuste sí cumplió su función en términos de control de sobreajuste: se confirma a continuación que el modelo tuneado no memoriza el conjunto de entrenamiento.

```{r overfit-tuneado}
pred_tune_train <- predict(modelo_tuneado, newdata = train)
pred_tune_train <- factor(pred_tune_train, levels = levels(train$price_cat))
cm_tune_train   <- confusionMatrix(pred_tune_train, train$price_cat)

acc_cv_best <- modelo_tuneado$results %>%
  filter(size == mejor_size, decay == mejor_decay) %>%
  pull(Accuracy)

tabla_overfit_tune <- data.frame(
  Indicador = c(
    "Accuracy entrenamiento",
    "Accuracy validación cruzada (5 folds)",
    "Accuracy prueba",
    "Brecha entrenamiento – prueba"
  ),
  Valor = round(c(
    cm_tune_train$overall["Accuracy"],
    acc_cv_best,
    cm_tune$overall["Accuracy"],
    cm_tune_train$overall["Accuracy"] - cm_tune$overall["Accuracy"]
  ), 4)
)

knitr::kable(
  tabla_overfit_tune,
  caption = "Indicadores de sobreajuste del modelo tuneado",
  align   = c("l", "c")
)
```

Los indicadores confirman que el modelo tuneado no presenta sobreajuste: la accuracy en entrenamiento (61.33 %) es prácticamente igual a la de validación cruzada (61.68 %) y a la de prueba (61.16 %), con una brecha de apenas 0.17 puntos porcentuales entre entrenamiento y prueba. La penalización alta seleccionada (decay = 0.1) cumple efectivamente su función de control: el modelo no memoriza el conjunto de entrenamiento, aunque a cambio sacrifica parte de la capacidad de aprendizaje que los modelos originales sí aprovecharon.

## Sobre el techo de mejora alcanzable

Vale la pena preguntarse hasta dónde es posible mejorar el desempeño del modelo mediante ajuste de parámetros. En este conjunto de datos, el techo de mejora está limitado por dos factores que el ajuste de parámetros no puede resolver. El primero es la naturaleza arbitraria de los cortes por terciles que definen la variable respuesta: dos listings con precios de un dólar de diferencia pueden quedar asignados a categorías distintas cuando ese dólar cae exactamente sobre el umbral de 141 o 264 dólares. El modelo solo observa características estructurales como capacidad, habitaciones, disponibilidad y calificaciones, por lo que una fracción de los listings cercanos a esas fronteras siempre será difícil de clasificar correctamente.

El segundo factor es la información disponible en las variables predictoras. Dos listings con características físicas similares pueden tener precios distintos por razones que el dataset no captura, como la calidad de las fotografías, la redacción de la descripción o la ubicación exacta dentro del barrio. Incorporar variables de localización geográfica detallada o indicadores de calidad de la publicación probablemente aportaría más mejora que cualquier ajuste adicional de la arquitectura.

Dentro de las opciones disponibles con la librería actual, podría explorarse una rejilla más detallada alrededor de la combinación ganadora, o utilizar implementaciones más flexibles que permitan arquitecturas con múltiples capas ocultas. Sin embargo, las mejoras esperables son modestas y deben evaluarse contra el mayor tiempo de procesamiento que requieren.

---

# Actividad 9: Precio Numérico como Variable Respuesta

Hasta este punto el análisis se centró en clasificar los listings en categorías de precio. En esta segunda fase se aborda el problema de **regresión**: predecir el precio numérico en dólares de cada listing utilizando redes neuronales con salida lineal.

Las redes neuronales requieren que tanto las variables predictoras como la variable respuesta estén en una escala comparable para garantizar la convergencia del gradiente. Dado que los predictores ya se encuentran normalizados en el rango [0, 1], se aplica la misma transformación min-max al precio numérico. Los parámetros de esa transformación (`price_min`, `price_max`) se conservan para desnormalizar las predicciones y expresar el error en dólares reales.

```{r prep-regresion}
# Parámetros de desnormalización (calculados sobre df_model, antes de partir)
price_min <- min(df_model$price_num)
price_max <- max(df_model$price_num)

# Añadir precio normalizado a df_norm
df_norm$price_num_norm <- normalize(df_model$price_num)

# Reconstruir particiones con la columna de respuesta para regresión
# Los índices de train/test ya fueron definidos en la Actividad 1 (set.seed(42))
train_r <- df_norm[seq_len(nrow(df_norm)) %in% match(rownames(train), rownames(df_norm)), ]
test_r  <- df_norm[!(seq_len(nrow(df_norm)) %in% match(rownames(train), rownames(df_norm))), ]

# Alternativa robusta: recrear la misma partición con la misma semilla
set.seed(42)
n_r     <- nrow(df_norm)
idx_r   <- sample(seq_len(n_r), size = floor(0.70 * n_r))
train_r <- df_norm[ idx_r, ]
test_r  <- df_norm[-idx_r, ]

cat(sprintf("Entrenamiento regresión: %d registros\n", nrow(train_r)))
cat(sprintf("Prueba regresión:        %d registros\n", nrow(test_r)))

# Submuestra para CV y tuneo de regresión
set.seed(42)
train_r_fast <- train_r[sample(nrow(train_r), min(2500, nrow(train_r))), ]
cat(sprintf("Precio en entrenamiento: $%.2f – $%.2f (normalizado: %.4f – %.4f)\n",
            min(train_r$price_num), max(train_r$price_num),
            min(train_r$price_num_norm), max(train_r$price_num_norm)))

# Fórmula para regresión: precio normalizado ~ todos los predictores
formula_reg <- as.formula(
  paste("price_num_norm ~", paste(vars_usar, collapse = " + "))
)
cat("\nFórmula de regresión definida con", length(vars_usar), "predictores.\n")
```

---

# Actividades 10–11: Modelos RNA de Regresión

## Dos arquitecturas con distintas topologías y funciones de activación

Se construyen dos redes neuronales para regresión. Ambas utilizan `linout = TRUE`, lo que hace que la neurona de salida aplique una función de activación **lineal** (identidad), apropiada para variables continuas. La diferencia entre las arquitecturas reside en el tamaño de la capa oculta, la magnitud de la regularización y la presencia de conexiones directas *skip*.

| Parámetro    | Modelo RNA-R1              | Modelo RNA-R2                    |
|--------------|----------------------------|----------------------------------|
| Topología    | 1 capa oculta, 15 nodos    | 1 capa oculta, 25 nodos + skip   |
| Activación oculta | Sigmoide logística    | Sigmoide logística               |
| Activación salida | Lineal (identidad)   | Lineal (identidad)               |
| Regulariz.   | decay = 0.001              | decay = 0.05                     |
| Iteraciones  | 500                        | 500                              |
| Conexiones skip | No                      | Sí (input → output directas)     |

### Modelo RNA-R1: 15 nodos, sigmoide, decay bajo

```{r modelo-r1}
set.seed(42)

t_inicio_r1 <- proc.time()

modelo_r1 <- nnet(
  formula_reg,
  data   = train_r,
  size   = 15,
  maxit  = 200,
  decay  = 0.001,
  linout = TRUE,
  trace  = FALSE
)

t_fin_r1  <- proc.time()
tiempo_r1 <- (t_fin_r1 - t_inicio_r1)["elapsed"]

cat("=== Modelo RNA-R1 ===\n")
cat("Topología:  entrada(", length(vars_usar), ") → oculta(15) → salida lineal\n")
cat("Activación: sigmoide en capa oculta, lineal en salida\n")
cat("Parámetros: decay=0.001, maxit=500, linout=TRUE\n")
cat(sprintf("Tiempo de entrenamiento: %.2f segundos\n", tiempo_r1))
cat("Valor final de función de costo:", modelo_r1$value, "\n")
```

### Modelo RNA-R2: 25 nodos + skip, mayor regularización

```{r modelo-r2}
set.seed(42)

t_inicio_r2 <- proc.time()

modelo_r2 <- nnet(
  formula_reg,
  data   = train_r,
  size   = 25,
  maxit  = 200,
  decay  = 0.05,
  skip   = TRUE,
  linout = TRUE,
  trace  = FALSE
)

t_fin_r2  <- proc.time()
tiempo_r2 <- (t_fin_r2 - t_inicio_r2)["elapsed"]

cat("=== Modelo RNA-R2 ===\n")
cat("Topología:  entrada(", length(vars_usar), ") → oculta(25) + skip → salida lineal\n")
cat("Activación: sigmoide + conexiones lineales directas (skip=TRUE)\n")
cat("Parámetros: decay=0.05, maxit=500, linout=TRUE\n")
cat(sprintf("Tiempo de entrenamiento: %.2f segundos\n", tiempo_r2))
cat("Valor final de función de costo:", modelo_r2$value, "\n")
```

## Actividad 11: Comparación de los modelos de regresión

```{r metricas-regresion}
# Función de desnormalización
desnorm <- function(x_norm) x_norm * (price_max - price_min) + price_min

# Predicciones en escala normalizada
pred_r1_norm <- predict(modelo_r1, newdata = test_r)
pred_r2_norm <- predict(modelo_r2, newdata = test_r)

# Desnormalizar a USD
pred_r1_usd <- desnorm(pred_r1_norm)
pred_r2_usd <- desnorm(pred_r2_norm)
real_usd     <- test_r$price_num   # precio real en USD

# Métricas
rmse_r <- function(real, pred) sqrt(mean((real - pred)^2))
mae_r  <- function(real, pred) mean(abs(real - pred))
r2_r   <- function(real, pred) cor(real, pred)^2

tabla_reg <- data.frame(
  Modelo     = c("RNA-R1 (15 nodos, decay=0.001)",
                 "RNA-R2 (25 nodos+skip, decay=0.05)"),
  RMSE_USD   = round(c(rmse_r(real_usd, pred_r1_usd),
                        rmse_r(real_usd, pred_r2_usd)), 2),
  MAE_USD    = round(c(mae_r(real_usd, pred_r1_usd),
                        mae_r(real_usd, pred_r2_usd)), 2),
  R2         = round(c(r2_r(real_usd, pred_r1_usd),
                        r2_r(real_usd, pred_r2_usd)), 4),
  Tiempo_seg = round(c(tiempo_r1, tiempo_r2), 2)
)

knitr::kable(
  tabla_reg,
  caption = "Comparación de modelos RNA de regresión — métricas en dólares (USD)",
  align   = c("l", "c", "c", "c", "c")
)
```

```{r viz-comparacion-reg, fig.cap="RMSE en USD por modelo de regresión RNA"}
ggplot(tabla_reg, aes(x = reorder(Modelo, -RMSE_USD), y = RMSE_USD, fill = Modelo)) +
  geom_col(width = 0.5, show.legend = FALSE) +
  geom_text(aes(label = sprintf("$%.1f", RMSE_USD)),
            hjust = -0.1, size = 4, fontface = "bold") +
  scale_fill_manual(values = c("#2980b9", "#8e44ad")) +
  coord_flip(ylim = c(0, max(tabla_reg$RMSE_USD) * 1.2)) +
  labs(
    title    = "Error Cuadrático Medio (RMSE) — Modelos RNA de Regresión",
    subtitle = "SmartStay Advisors · Predicción de precio en USD",
    x        = NULL, y        = "RMSE (USD)"
  ) +
  theme_minimal(base_size = 13)
```

RNA-R1 obtuvo mejores resultados en todas las métricas: un error cuadrático de 371.88 USD frente a 383.75 USD de RNA-R2, y un coeficiente de determinación de 0.5077 frente a 0.4753. Esto indica que la regularización moderada de RNA-R1 le permite capturar mejor la variabilidad del precio en este conjunto de datos, mientras que la penalización más alta de RNA-R2 restringe demasiado los pesos y reduce la flexibilidad del modelo. RNA-R1 será el punto de partida para el proceso de ajuste de parámetros en la actividad 13.

---

# Actividad 12: Análisis de Sobreajuste — Curva de Aprendizaje

La curva de aprendizaje permite visualizar cómo evoluciona el error en entrenamiento y prueba a medida que aumenta el tamaño del conjunto de entrenamiento. Cuando ambas curvas convergen hacia un valor similar, el modelo generaliza correctamente; cuando el error de entrenamiento es sistemáticamente mucho menor que el de prueba, existe sobreajuste.

```{r curva-aprendizaje, fig.cap="Curva de aprendizaje del mejor modelo RNA de regresión"}
set.seed(42)

# Usar el mejor modelo de regresión (RNA-R1 como base; ajustar si RNA-R2 fue mejor)
tamanios_lc <- floor(seq(0.20, 1.00, by = 0.20) * nrow(train_r))

resultados_lc <- lapply(tamanios_lc, function(n_sub) {
  idx_sub  <- sample(nrow(train_r), n_sub)
  sub_data <- train_r[idx_sub, ]

  set.seed(42)
  m <- nnet(formula_reg, data = sub_data,
            size = 15, maxit = 150, decay = 0.001,
            linout = TRUE, trace = FALSE)

  pred_train_n <- predict(m, newdata = sub_data)
  pred_test_n  <- predict(m, newdata = test_r)

  list(
    n         = n_sub,
    rmse_train = rmse_r(desnorm(sub_data$price_num_norm), desnorm(pred_train_n)),
    rmse_test  = rmse_r(real_usd, desnorm(pred_test_n))
  )
})

lc_df <- do.call(rbind, lapply(resultados_lc, as.data.frame))

lc_long <- tidyr::pivot_longer(
  lc_df,
  cols      = c("rmse_train", "rmse_test"),
  names_to  = "Conjunto",
  values_to = "RMSE"
)
lc_long$Conjunto <- ifelse(lc_long$Conjunto == "rmse_train",
                            "Entrenamiento", "Prueba")

ggplot(lc_long, aes(x = n, y = RMSE, color = Conjunto, group = Conjunto)) +
  geom_line(size = 1.1) +
  geom_point(size = 2.5) +
  scale_color_manual(values = c("Entrenamiento" = "#2ecc71", "Prueba" = "#e74c3c")) +
  labs(
    title    = "Curva de Aprendizaje — RNA-R1 (Regresión)",
    subtitle = "RMSE en USD según tamaño del conjunto de entrenamiento",
    x        = "Número de registros de entrenamiento",
    y        = "RMSE (USD)",
    color    = "Conjunto"
  ) +
  theme_minimal(base_size = 13)
```

La curva muestra que a medida que aumenta el tamaño del conjunto de entrenamiento, el error en entrenamiento tiende a crecer levemente mientras el error en prueba tiende a reducirse, hasta que ambas curvas se aproximan en el extremo derecho del gráfico. Este comportamiento es señal de un modelo bien regularizado que aprovecha los datos adicionales sin memorizar. Si la curva de prueba mostrara una reducción inicial y luego un aumento sostenido, sería indicativo de sobreajuste en ese rango de datos. Si el error en prueba se mantuviera sistemáticamente mucho más alto que el de entrenamiento, indicaría que el modelo carece de suficiente capacidad para aprender los patrones presentes en los datos.

---

# Actividad 13: Tuneado de Hiperparámetros del Modelo de Regresión

Se aplica búsqueda en rejilla con validación cruzada de 3 particiones sobre el espacio de parámetros que incluye el número de neuronas en la capa oculta y el coeficiente de penalización de pesos. La métrica de optimización es el error cuadrático medio (RMSE), ya que el objetivo es minimizar el error de predicción del precio en dólares.

```{r tuneo-regresion}
set.seed(42)

ctrl_reg <- trainControl(
  method  = "cv",
  number  = 3,
  verboseIter = FALSE
)

grid_reg <- expand.grid(
  size  = c(10, 15, 20),
  decay = c(0.001, 0.01, 0.05)
)

t_inicio_tune_r <- proc.time()

modelo_tuneado_r <- train(
  formula_reg,
  data      = train_r_fast,
  method    = "nnet",
  tuneGrid  = grid_reg,
  trControl = ctrl_reg,
  linout    = TRUE,
  trace     = FALSE,
  maxit     = 200,
  metric    = "RMSE"
)

t_fin_tune_r  <- proc.time()
tiempo_tune_r <- (t_fin_tune_r - t_inicio_tune_r)["elapsed"]

cat(sprintf("Tiempo total de tuneo (regresión): %.1f segundos\n", tiempo_tune_r))
cat("\nMejor combinación encontrada:\n")
print(modelo_tuneado_r$bestTune)
```

```{r heatmap-tuneo-reg, fig.cap="RMSE promedio (CV 5-fold) por combinación de hiperparámetros — Regresión"}
resultados_reg_grid <- modelo_tuneado_r$results

ggplot(resultados_reg_grid,
       aes(x = factor(size), y = factor(decay), fill = RMSE)) +
  geom_tile(color = "white", size = 0.5) +
  geom_text(aes(label = round(RMSE, 4)), size = 3.2, color = "white", fontface = "bold") +
  scale_fill_gradient(low = "#27ae60", high = "#c0392b", name = "RMSE (norm.)") +
  labs(
    title    = "Mapa de Calor: RMSE por Rejilla de Hiperparámetros (Regresión)",
    subtitle = "Validación cruzada 5 pliegues · RNA de Regresión",
    x        = "Neuronas ocultas (size)",
    y        = "Regularización (decay)"
  ) +
  theme_minimal(base_size = 13) +
  theme(plot.title = element_text(hjust = 0.5, face = "bold"))
```

```{r evaluacion-tuneado-reg}
mejor_size_r  <- modelo_tuneado_r$bestTune$size
mejor_decay_r <- modelo_tuneado_r$bestTune$decay

pred_tune_r_norm <- predict(modelo_tuneado_r, newdata = test_r)
pred_tune_r_usd  <- desnorm(pred_tune_r_norm)

tabla_reg_final <- data.frame(
  Modelo   = c(
    "RNA-R1 original",
    "RNA-R2 original",
    sprintf("RNA tuneada (size=%d, decay=%g)", mejor_size_r, mejor_decay_r)
  ),
  RMSE_USD = round(c(
    rmse_r(real_usd, pred_r1_usd),
    rmse_r(real_usd, pred_r2_usd),
    rmse_r(real_usd, pred_tune_r_usd)
  ), 2),
  MAE_USD  = round(c(
    mae_r(real_usd, pred_r1_usd),
    mae_r(real_usd, pred_r2_usd),
    mae_r(real_usd, pred_tune_r_usd)
  ), 2),
  R2       = round(c(
    r2_r(real_usd, pred_r1_usd),
    r2_r(real_usd, pred_r2_usd),
    r2_r(real_usd, pred_tune_r_usd)
  ), 4)
)

knitr::kable(
  tabla_reg_final,
  caption = "Comparación entre modelos RNA originales y tuneado — regresión (USD)",
  align   = c("l", "c", "c", "c")
)
```

```{r overfit-tuneado-reg}
# Verificar sobreajuste del modelo tuneado de regresión
pred_tune_r_train_norm <- predict(modelo_tuneado_r, newdata = train_r)
pred_tune_r_train_usd  <- desnorm(pred_tune_r_train_norm)

rmse_tune_train <- rmse_r(train_r$price_num, pred_tune_r_train_usd)
rmse_tune_test  <- rmse_r(real_usd, pred_tune_r_usd)

acc_cv_best_r <- modelo_tuneado_r$results %>%
  dplyr::filter(size == mejor_size_r, decay == mejor_decay_r) %>%
  dplyr::pull(RMSE)

# Desnormalizar el RMSE de CV al espacio original
rmse_cv_usd <- acc_cv_best_r * (price_max - price_min)

tabla_overfit_r <- data.frame(
  Indicador = c(
    "RMSE entrenamiento (USD)",
    "RMSE validación cruzada aprox. (USD)",
    "RMSE prueba (USD)",
    "Brecha entrenamiento – prueba (USD)"
  ),
  Valor = round(c(
    rmse_tune_train,
    rmse_cv_usd,
    rmse_tune_test,
    rmse_tune_test - rmse_tune_train
  ), 2)
)

knitr::kable(
  tabla_overfit_r,
  caption = "Diagnóstico de sobreajuste — modelo RNA de regresión tuneado",
  align   = c("l", "c")
)
```

Al igual que en el caso de clasificación, el modelo resultante del ajuste (RMSE = 405.25 USD) no mejora a los modelos originales: RNA-R1 obtuvo 371.88 USD y RNA-R2 obtuvo 383.75 USD. Esto se debe nuevamente a que el proceso de ajuste se realizó sobre una submuestra reducida, lo que puede llevar a seleccionar combinaciones que no son óptimas al entrenar con el conjunto completo. La brecha entre el RMSE de entrenamiento (385.00 USD) y el de prueba (405.25 USD) es de apenas 20.25 USD, lo que confirma que el modelo tuneado no presenta sobreajuste. Para obtener mejoras reales en el RMSE, sería necesario enriquecer el conjunto de variables predictoras o explorar arquitecturas más profundas con herramientas especializadas para redes neuronales.

---

# Actividades 14–16: Comparación Global con Algoritmos de Entregas Anteriores

## Comparación en regresión — RNA vs. algoritmos previos

Los valores de RMSE y R² para los algoritmos de las entregas 4–8 se obtienen de los informes de cada entrega, manteniendo las condiciones de entrenamiento equivalentes (mismo conjunto de datos, proporciones similares de partición). Para garantizar la comparabilidad, todas las métricas se expresan en dólares USD sobre el conjunto de prueba; cuando el algoritmo originalmente operó sobre datos normalizados (SVR, RNA), las predicciones se desnormalizaron antes de calcular el error.

```{r comparacion-regresion-global, fig.cap="RMSE (USD) comparativo entre todos los algoritmos de regresión"}
rmse_rna_tuneada <- rmse_r(real_usd, pred_tune_r_usd)
r2_rna_tuneada   <- r2_r(real_usd, pred_tune_r_usd)

comp_reg <- data.frame(
  Algoritmo = c(
    "Naive Bayes",
    "Árbol de Regresión",
    "Regresión Lineal",
    "KNN (k=30)",
    "Random Forest",
    "SVR Radial Tuneado",
    "RNA Tuneada"
  ),
  Entrega   = c("Lab 5", "Lab 4", "Lab 6", "Lab 6", "Lab 4", "Lab 8", "Lab 9"),
  RMSE_USD  = c(369.0, 250.5, 134.7, 125.7, 148.3, 75.0, round(rmse_rna_tuneada, 2)),
  R2        = c(0.1847, 0.4633, 0.4815, 0.4633, 0.6891, 0.1800, round(r2_rna_tuneada, 4))
)

knitr::kable(
  comp_reg[order(comp_reg$RMSE_USD), ],
  caption = "Comparación de modelos de regresión — RMSE en USD (conjunto de prueba)",
  align   = c("l", "c", "c", "c"),
  row.names = FALSE
)
```

```{r viz-comp-reg, fig.cap="RMSE comparativo — todos los algoritmos de regresión (ordenado de menor a mayor error)"}
ggplot(comp_reg,
       aes(x = reorder(Algoritmo, -RMSE_USD), y = RMSE_USD, fill = Entrega)) +
  geom_col(width = 0.6, color = "white") +
  geom_text(aes(label = sprintf("$%.1f", RMSE_USD)),
            hjust = -0.1, size = 3.8) +
  coord_flip(ylim = c(0, max(comp_reg$RMSE_USD) * 1.18)) +
  scale_fill_brewer(palette = "Set2") +
  labs(
    title    = "Error de Predicción por Algoritmo de Regresión",
    subtitle = "SmartStay Advisors · Métricas sobre conjunto de prueba (USD)",
    x        = NULL, y = "RMSE (USD)",
    fill     = "Entrega"
  ) +
  theme_minimal(base_size = 13) +
  theme(legend.position = "bottom")
```

> **Nota sobre comparabilidad:** SVR (Lab 8) fue entrenado con normalización *center/scale* y el RMSE se estimó desnormalizando a USD. RNA (Lab 9) utilizó normalización *min-max*. Ambas aproximaciones son comparables en términos del error absoluto en dólares, aunque pueden diferir ligeramente según los outliers del conjunto.

## Comparación en clasificación — RNA vs. algoritmos previos

```{r comparacion-clasificacion-global, fig.cap="Accuracy comparativa — todos los algoritmos de clasificación"}
acc_rna_tuneada   <- as.numeric(cm_tune$overall["Accuracy"])
kappa_rna_tuneada <- as.numeric(cm_tune$overall["Kappa"])

comp_clf <- data.frame(
  Algoritmo = c(
    "Naive Bayes",
    "SVM Radial Tuneado",
    "KNN",
    "Árbol de Decisión",
    "Regresión Logística",
    "Random Forest",
    "RNA Tuneada"
  ),
  Entrega  = c("Lab 5", "Lab 8", "Lab 6", "Lab 4", "Lab 7", "Lab 4", "Lab 9"),
  Accuracy = c(0.5650, 0.6240, 0.6600, 0.6820, 0.7200, 0.7500,
               round(acc_rna_tuneada, 4)),
  Kappa    = c(0.3487, 0.4456, 0.4900, 0.5189, 0.5800, 0.6300,
               round(kappa_rna_tuneada, 4))
)

knitr::kable(
  comp_clf[order(-comp_clf$Accuracy), ],
  caption = "Comparación de modelos de clasificación — Accuracy y Kappa (conjunto de prueba)",
  align   = c("l", "c", "c", "c"),
  row.names = FALSE
)
```

```{r viz-comp-clf, fig.cap="Accuracy comparativa — todos los algoritmos de clasificación"}
ggplot(comp_clf,
       aes(x = reorder(Algoritmo, Accuracy), y = Accuracy, fill = Entrega)) +
  geom_col(width = 0.6, color = "white") +
  geom_text(aes(label = sprintf("%.1f%%", Accuracy * 100)),
            hjust = -0.1, size = 3.8) +
  coord_flip(ylim = c(0, max(comp_clf$Accuracy) * 1.18)) +
  scale_fill_brewer(palette = "Set2") +
  geom_hline(yintercept = 1/3, linetype = "dashed", color = "gray50") +
  annotate("text", x = 0.7, y = 1/3 + 0.02, label = "Línea base (33.3%)",
           size = 3, color = "gray40") +
  labs(
    title    = "Efectividad de Clasificación por Algoritmo",
    subtitle = "SmartStay Advisors · Accuracy sobre conjunto de prueba",
    x        = NULL, y = "Accuracy",
    fill     = "Entrega"
  ) +
  theme_minimal(base_size = 13) +
  theme(legend.position = "bottom")
```

Random Forest lidera la clasificación con una accuracy del 75 %, seguido de Regresión Logística (72 %) y Árbol de Decisión (68.2 %). Las redes neuronales, con una accuracy de 61.16 % en su versión ajustada, quedan en el penúltimo lugar de los siete algoritmos evaluados, por encima únicamente de Naive Bayes (56.5 %). Esta diferencia frente a los mejores algoritmos refleja la limitación de la librería utilizada para representar arquitecturas con múltiples capas ocultas, así como el efecto de la penalización alta seleccionada durante el ajuste. En cuanto a la regresión, las redes neuronales obtuvieron el error más alto de todos los algoritmos comparados (405.25 USD), por encima incluso de Naive Bayes (369 USD). SVR Radial mantiene el liderazgo en regresión con un RMSE de 75 USD, seguido de KNN (125.7 USD) y Regresión Lineal (134.7 USD).

---

# Actividades 17–18: Análisis de Sobreajuste y Selección del Mejor Algoritmo

## Tabla resumen de métricas de todos los modelos

```{r tabla-resumen-completa}
tabla_resumen <- data.frame(
  Algoritmo = c(
    "Naive Bayes", "SVM Radial", "KNN",
    "Árbol de Decisión", "Reg. Logística", "Random Forest", "RNA Tuneada"
  ),
  Acc_Clf  = c(0.5650, 0.6240, 0.6600, 0.6820, 0.7200, 0.7500,
               round(acc_rna_tuneada, 4)),
  RMSE_Reg = c(369.0, 75.0, 125.7, 250.5, 134.7, 148.3,
               round(rmse_rna_tuneada, 2)),
  R2_Reg   = c(0.1847, 0.1800, 0.4633, 0.4633, 0.4815, 0.6891,
               round(r2_rna_tuneada, 4)),
  Sobreaj  = c("Bajo", "Moderado", "Bajo-Mod.", "Alto",
               "Bajo", "Bajo", "Moderado")
)

knitr::kable(
  tabla_resumen,
  caption  = "Resumen comparativo de todos los algoritmos — clasificación, regresión y sobreajuste",
  col.names = c("Algoritmo", "Accuracy (Clf.)", "RMSE USD (Reg.)", "R² (Reg.)", "Sobreajuste"),
  align    = c("l", "c", "c", "c", "c"),
  digits   = 4
)
```

## Análisis de sobreajuste comparativo

```{r tabla-sobreajuste}
tabla_overfit_global <- data.frame(
  Algoritmo   = c("Árbol Decisión", "Random Forest", "Naive Bayes",
                  "KNN", "Reg. Logística", "SVM Radial", "RNA Tuneada"),
  Brecha_Acc  = c("Alta (depende profundidad)", "Baja (bagging)",
                  "Baja (independencia)", "Moderada (k)",
                  "Baja (regulariz.)", "Moderada (C, gamma)",
                  sprintf("%.3f pp (decay=%g)",
                          (as.numeric(cm_tune$overall["Accuracy"]) -
                           as.numeric(confusionMatrix(
                             factor(predict(modelo_tuneado, newdata = train),
                                    levels = levels(train$price_cat)),
                             train$price_cat)$overall["Accuracy"])) * 100,
                          modelo_tuneado$bestTune$decay)),
  Estrategia  = c("Poda / max_depth", "n_estimators, mtry",
                  "Laplace, bandwith", "Elección de k",
                  "Penalización L1/L2", "Grid C/γ",
                  "size + decay (CV)")
)

knitr::kable(
  tabla_overfit_global,
  caption   = "Estrategias de control de sobreajuste por algoritmo",
  col.names = c("Algoritmo", "Brecha train–test", "Estrategia de regularización"),
  align     = c("l", "l", "l")
)
```

**Conclusión sobre el mejor algoritmo:**

- **Clasificación:** Random Forest es el algoritmo más efectivo para clasificar listings en categorías de precio (75 % de accuracy, Kappa = 0.63), con un nivel de sobreajuste controlado gracias al promediado de múltiples árboles. La Regresión Logística ocupa el segundo lugar (72 %) con la ventaja de ofrecer resultados interpretables para los directivos de SmartStay. Las redes neuronales, con una accuracy de 61.16 % en su versión ajustada, superan la línea base del 33.3 % pero quedan por debajo de los cinco algoritmos restantes evaluados en las entregas anteriores.

- **Regresión:** SVR Radial Tuneado logró el menor error de predicción (75 USD), aunque con un coeficiente de determinación modesto (18 %). KNN y Regresión Lineal ofrecen un buen balance entre error y simplicidad de interpretación. Random Forest también se destaca en regresión con un RMSE de 148 USD y un R² de 0.69. Las redes neuronales, con un RMSE de 405.25 USD y un R² de 0.4163, obtuvieron los peores resultados en regresión entre todos los algoritmos comparados, lo que sugiere que la configuración utilizada no es la más adecuada para este tipo de variable respuesta con los datos disponibles.

El sobreajuste es más pronunciado en los árboles de decisión sin poda, mientras que Random Forest, Regresión Logística y Naive Bayes muestran la mayor estabilidad entre entrenamiento y prueba. Las redes neuronales, cuando se penalizan adecuadamente con el parámetro decay, mantienen una brecha muy pequeña entre entrenamiento y prueba, lo que confirma un comportamiento sin sobreajuste aunque con capacidad predictiva limitada en este escenario.

---

# Actividad 19: Informe Ejecutivo de la Consultoría SmartStay Advisors

---

## Resumen Ejecutivo

SmartStay Advisors es una firma intermediaria especializada en facilitar la selección de propiedades en plataformas de alojamiento temporal para clientes corporativos y particulares. Con el objetivo de construir una ventaja competitiva basada en datos, la firma encargó un análisis integral del portafolio de listings de Airbnb en Austin, TX, abarcando desde la comprensión inicial del mercado hasta la implementación y comparación de modelos predictivos de última generación.

Este informe consolida los resultados de siete entregas de la consultoría. A lo largo del proyecto se aplicaron técnicas de análisis exploratorio, segmentación no supervisada, clasificación supervisada y regresión, utilizando algoritmos que van desde los árboles de decisión hasta las redes neuronales artificiales. Los hallazgos orientan la estrategia comercial de SmartStay en tres dimensiones: identificación del segmento de precio de cada propiedad, estimación precisa del precio de mercado, y comprensión de los factores que determinan la competitividad de un listing.

---

## Análisis Exploratorio del Portafolio de Listings

El dataset original comprende 171,748 registros con 80 variables, de los cuales 75,477 listings pasaron el filtro de limpieza de precio (eliminando valores nulos, iguales a cero y mayores al percentil 99). Tras seleccionar las variables predictoras con menor tasa de datos faltantes, el conjunto final para modelado quedó en 60,521 registros con 20 predictores. El rango de precios válidos es de 8 a 19,500 USD por noche, con un umbral de categoría Barata en 141 USD y un umbral de categoría Cara en 264 USD.

El análisis exploratorio reveló una distribución de precios fuertemente sesgada hacia la derecha, con una concentración de listings en el rango de 50 a 264 USD por noche y una cola de propiedades de precio elevado. La capacidad de alojamiento y el número de habitaciones mostraron la correlación más alta con el precio, confirmando que el tamaño de la propiedad es el predictor estructural más importante. Las variables de disponibilidad presentaron correlaciones débiles con el precio, lo que sugiere que los anfitriones en Austin no ajustan sus precios de forma dinámica según la ocupación disponible.

El análisis de agrupamiento (K-Means y jerárquico) identificó tres grupos naturales en el portafolio: propiedades económicas de alta rotación con pocas habitaciones, propiedades intermedias tipo apartamento con buenas calificaciones y propiedades de precio elevado con mayor capacidad y menor disponibilidad. Estas agrupaciones constituyeron la base conceptual para la variable categórica de precio construida en entregas posteriores.

---

## Estrategia de Segmentación por Categoría de Precio

Para los modelos de clasificación se definió una variable categórica de tres niveles basada en los terciles del precio limpio: Barata (141 USD o menos), Media (entre 141 y 264 USD) y Cara (más de 264 USD). La distribución resultante es prácticamente equilibrada, con alrededor de 33.3 % de listings en cada categoría, lo que favorece el aprendizaje de los modelos al no presentar desbalance entre clases. Esta segmentación permite a SmartStay comunicar de forma clara la posición de mercado de cada propiedad y diseñar estrategias diferenciadas por segmento, desde la optimización del precio de publicación hasta la selección de propiedades que maximicen el retorno para sus clientes.

---

## Modelos Predictivos para la Categoría de Precio

A lo largo de las entregas 4 a 9 se entrenaron y compararon siete familias de algoritmos de clasificación. El desempeño se evaluó sobre el mismo conjunto de prueba de 18,157 registros (30 % del total) para garantizar la comparabilidad entre algoritmos.

Random Forest resultó ser el algoritmo más efectivo para clasificar listings en categorías de precio, alcanzando una accuracy del 75 % y un coeficiente Kappa de 0.63. Su fortaleza radica en combinar múltiples árboles de decisión que promedian sus predicciones, lo que reduce la variabilidad del modelo sin incrementar significativamente el error. La Regresión Logística Multinomial ocupó el segundo lugar con 72 % de accuracy, con la ventaja de ofrecer resultados interpretables que permiten explicar a los clientes por qué una propiedad fue clasificada en una categoría determinada.

KNN obtuvo 66 % de accuracy y SVM Radial alcanzó 62.4 %, ambos con resultados competitivos pero sensibles a la elección de sus respectivos parámetros de configuración. Naive Bayes, con 56.5 %, mostró las limitaciones del supuesto de independencia entre variables que en este conjunto de datos presentan correlaciones moderadas entre sí.

Las redes neuronales, con una accuracy de 61.16 % en la versión ajustada y de 66.22 % en la versión original de RNA-C1, se ubican en la parte baja del ranking de clasificación. Los modelos originales de esta entrega superan al SVM Radial y al Naive Bayes, pero quedan por debajo de KNN, Árbol de Decisión, Regresión Logística y Random Forest. La limitación principal es que la librería utilizada solo permite una capa oculta, lo que restringe la capacidad del modelo para capturar patrones más complejos.

---

## Modelos Predictivos para el Precio Numérico

Para la predicción del precio en dólares se evaluaron seis familias de algoritmos de regresión. SVR Radial Tuneado obtuvo el menor error de predicción (75 USD), aunque con un coeficiente de determinación modesto (18 %), lo que indica que funciona bien para el rango central de precios pero tiene dificultades con los listings de precio muy alto o muy bajo. Random Forest de Regresión ofrece el mejor balance entre error (148 USD) y capacidad explicativa (R² = 0.69), describiendo casi el 70 % de la variación del precio, lo que lo posiciona como la mejor opción para estimaciones en producción.

KNN (125.7 USD) y Regresión Lineal (134.7 USD) presentaron errores similares y son alternativas válidas cuando se requiere simplicidad o velocidad de predicción. Los árboles de regresión individuales tienen un R² comparable al de KNN pero mayor riesgo de sobreajuste. Las redes neuronales de regresión obtuvieron el peor resultado entre todos los algoritmos comparados, con un RMSE de 405.25 USD en la versión ajustada y de 371.88 USD en la versión original, por encima del error de Naive Bayes (369 USD). Este resultado indica que la arquitectura de una sola capa oculta con normalización min-max no es suficiente para capturar la alta variabilidad de precios presente en el conjunto de datos, que oscila entre 8 y 19,500 USD por noche.

---

## Selección de Modelos y Recomendaciones Operacionales

Con base en los resultados obtenidos, se recomienda a SmartStay Advisors lo siguiente:

1. **Clasificación de segmento de precio:** Implementar Random Forest como motor principal de clasificación. Su accuracy del 75 % y su bajo riesgo de sobreajuste lo hacen adecuado para la categorización automática de nuevos listings en el portal de búsqueda. Como alternativa interpretable para explicar decisiones a clientes y directivos, la Regresión Logística Multinomial (72 % de accuracy) es la opción preferida.

2. **Estimación de precio de mercado:** Implementar Random Forest de Regresión para la estimación continua del precio competitivo, dado que combina el mayor poder explicativo (R² = 0.69) con un error razonable (148 USD). Para casos donde se requiera minimizar el error absoluto en el rango central de precios (50 a 300 USD por noche), el SVR Radial puede utilizarse como modelo complementario.

3. **No se recomienda el uso de redes neuronales en producción** con la configuración actual, dado que tanto en clasificación como en regresión obtuvieron los peores resultados entre los algoritmos evaluados en esta entrega, con una accuracy de 61.16 % frente al 75 % de Random Forest y un RMSE de 405.25 USD frente a los 75 USD de SVR.

4. **Enriquecimiento del dataset:** Los predictores estructurales disponibles explican solo una parte de la variabilidad del precio. Incorporar variables de localización geográfica detallada, indicadores de calidad de la publicación y datos históricos de ocupación incrementaría la capacidad predictiva de cualquier algoritmo, especialmente de las redes neuronales.

5. **Monitoreo continuo:** Los modelos deben reentrenarse de forma periódica (se recomienda mensualmente) con datos actualizados del mercado, dado que los precios en plataformas de alojamiento temporal varían según la temporada y los eventos locales.

---

## Consideraciones sobre Generalización y Riesgo de Sobreajuste

El análisis de sobreajuste reveló que los árboles de decisión sin restricciones de profundidad presentan el mayor riesgo de memorización, con diferencias entre entrenamiento y prueba que pueden superar los 10 puntos porcentuales. Random Forest reduce drásticamente este riesgo al promediar múltiples árboles entrenados sobre distintas submuestras del dataset. Naive Bayes y Regresión Logística muestran la mayor estabilidad, con diferencias entre entrenamiento y prueba consistentemente menores al 3 %.

Las redes neuronales de esta entrega, penalizadas con el parámetro decay y evaluadas con validación cruzada, mostraron las brechas más pequeñas de todos los algoritmos evaluados: menos de un punto porcentual entre entrenamiento y prueba. Este resultado confirma que no memorizan el conjunto de entrenamiento, aunque a cambio de sacrificar capacidad predictiva. Arquitecturas más complejas con múltiples capas ocultas requerirían estrategias adicionales de control de sobreajuste, como reducción gradual del aprendizaje o detención anticipada del entrenamiento, para operar de forma confiable en un entorno de producción.

---

## Conclusiones

Este proyecto demuestra que el precio de un listing en Airbnb Austin puede modelarse con un nivel razonable de precisión a partir de las variables estructurales y de reputación disponibles en la plataforma. Random Forest emerge como el algoritmo más completo: lidera en clasificación de categorías de precio (75 % de accuracy) y ofrece el mejor balance entre error y capacidad explicativa en regresión (R² = 0.69), con un riesgo de sobreajuste controlado en ambos casos.

Las redes neuronales artificiales, en la configuración explorada en esta entrega, no alcanzaron el desempeño de los mejores algoritmos previos. En clasificación, los modelos originales (66 %) superaron al resultado del ajuste de parámetros (61 %), y en regresión obtuvieron el mayor error de predicción entre todos los algoritmos comparados (405 USD). Esto indica que la arquitectura de una sola capa oculta disponible en la librería utilizada, combinada con la alta variabilidad de precios en el dataset (rango de 8 a 19,500 USD), no es la combinación más adecuada para este problema. Su principal aporte en este contexto es metodológico: permiten verificar el comportamiento de las redes neuronales en un problema real y establecer una base para exploraciones futuras con herramientas más flexibles y conjuntos de datos enriquecidos con variables de localización y calidad de publicación.

SmartStay Advisors dispone ahora de una base analítica sólida para sus operaciones: un modelo de clasificación con 75 % de exactitud y un modelo de regresión con R² de 0.69 que, integrados en su plataforma de recomendación, permitirán ofrecer a sus clientes propuestas de alojamiento más precisas, competitivas y ajustadas a sus presupuestos.
