---
title: "Laboratorio 10 — Aprendizaje Semi-Supervisado"
subtitle: "CC3074 · Minería de Datos · Semestre I 2026"
author: "Universidad del Valle de Guatemala"
date: "`r Sys.Date()`"
output:
  html_document:
    toc: true
    toc_depth: 3
    toc_float: true
    theme: flatly
    highlight: tango
    number_sections: true
    df_print: paged
---

```{r setup, include=FALSE}
knitr::opts_chunk$set(
  echo    = TRUE,
  warning = FALSE,
  message = FALSE,
  fig.align = "center",
  fig.width = 9,
  fig.height = 5
)

# Instalar paquetes si no están disponibles
paquetes <- c(
  "tidyverse", "caret", "randomForest", "e1071",
  "ggplot2", "reshape2", "gridExtra", "scales",
  "cluster", "MASS", "viridis", "knitr", "kableExtra"
)
nuevos <- paquetes[!paquetes %in% installed.packages()[,"Package"]]
if (length(nuevos)) install.packages(nuevos, repos = "https://cloud.r-project.org")

library(tidyverse)
library(caret)
library(randomForest)
library(e1071)
library(ggplot2)
library(reshape2)
library(gridExtra)
library(scales)
library(cluster)
library(viridis)
library(knitr)
library(kableExtra)

set.seed(42)
```



# Selección y Análisis del Dataset *(Actividad 1 — referencia)*

> **Nota:** Esta sección corresponde al **Inciso 1** (Actividad 1) e incluye el EDA y preprocesamiento necesarios como base para el diseño experimental del Inciso 2.

## Carga y exploración inicial

```{r carga}
df_raw <- read.csv("shoes_sales_dataset.csv", stringsAsFactors = FALSE)

cat("Dimensiones:", nrow(df_raw), "filas ×", ncol(df_raw), "columnas\n")
glimpse(df_raw)
```

```{r resumen-estadistico}
summary(df_raw) %>%
  kable(caption = "Resumen estadístico del dataset") %>%
  kable_styling(bootstrap_options = c("striped","hover","condensed"), full_width = FALSE)
```

## Tipos de variables y valores faltantes

```{r valores-faltantes}
tibble(
  Variable   = names(df_raw),
  Tipo       = sapply(df_raw, class),
  NA_count   = colSums(is.na(df_raw)),
  NA_pct     = paste0(round(colSums(is.na(df_raw)) / nrow(df_raw) * 100, 1), "%")
) %>%
  kable(caption = "Tipos de variables y valores faltantes") %>%
  kable_styling(bootstrap_options = c("striped","hover"), full_width = FALSE)
```

## Análisis de la variable objetivo

```{r balance-clases, fig.height=4}
df_raw %>%
  count(Sales_Channel) %>%
  mutate(pct = n / sum(n)) %>%
  ggplot(aes(x = reorder(Sales_Channel, -n), y = n, fill = Sales_Channel)) +
  geom_col(width = 0.6, color = "white") +
  geom_text(aes(label = paste0(n, "\n(", percent(pct, accuracy=0.1), ")")),
            vjust = -0.3, size = 3.5, fontface = "bold") +
  scale_fill_viridis_d(option = "D") +
  labs(title = "Balance de clases — Sales Channel",
       x = "Canal de ventas", y = "Frecuencia") +
  theme_minimal(base_size = 12) +
  theme(legend.position = "none")
```

Las tres clases (`Online`, `Mall`, `Retail Store`) están bien balanceadas (~33% cada una), lo que facilita el aprendizaje semi-supervisado sin necesidad de técnicas de balanceo.

## Análisis exploratorio gráfico

```{r eda-graficos, fig.height=7}
p1 <- df_raw %>%
  count(Brand, Sales_Channel) %>%
  ggplot(aes(x = Brand, y = n, fill = Sales_Channel)) +
  geom_col(position = "fill", color = "white", width = 0.7) +
  scale_y_continuous(labels = percent) +
  scale_fill_viridis_d(option = "C") +
  labs(title = "Canal de ventas por Marca", x = NULL, y = "Proporción") +
  theme_minimal(base_size = 10) +
  theme(axis.text.x = element_text(angle = 30, hjust = 1))

p2 <- df_raw %>%
  ggplot(aes(x = Price_USD, fill = Sales_Channel)) +
  geom_density(alpha = 0.55) +
  scale_fill_viridis_d(option = "D") +
  labs(title = "Distribución de precio por canal", x = "Price (USD)", y = "Densidad") +
  theme_minimal(base_size = 10)

p3 <- df_raw %>%
  ggplot(aes(x = Sales_Channel, y = Revenue_USD, fill = Sales_Channel)) +
  geom_boxplot(alpha = 0.7, outlier.alpha = 0.3) +
  scale_fill_viridis_d(option = "D") +
  labs(title = "Ingreso por canal de ventas", x = NULL, y = "Revenue (USD)") +
  theme_minimal(base_size = 10) +
  theme(legend.position = "none")

p4 <- df_raw %>%
  count(Shoe_Type, Sales_Channel) %>%
  ggplot(aes(x = Shoe_Type, y = n, fill = Sales_Channel)) +
  geom_col(position = "dodge", color = "white") +
  scale_fill_viridis_d(option = "C") +
  labs(title = "Tipo de calzado por canal", x = NULL, y = "Frecuencia") +
  theme_minimal(base_size = 10) +
  theme(axis.text.x = element_text(angle = 30, hjust = 1))

grid.arrange(p1, p2, p3, p4, ncol = 2)
```

## Preprocesamiento

```{r preprocesamiento}
# Extraer componentes de fecha
df <- df_raw %>%
  mutate(
    Date  = as.Date(Date),
    Month = month(Date),
    DayOfWeek = wday(Date, label = FALSE)
  ) %>%
  select(-Sale_ID, -Date)   # Sale_ID no aporta información predictiva

# Codificación one-hot de variables categóricas (excepto target)
categoricas <- c("Brand", "Shoe_Type", "Color", "Country")

df_encoded <- df %>%
  mutate(across(all_of(categoricas), as.factor)) %>%
  mutate(Sales_Channel = as.factor(Sales_Channel))

# Crear dummies
dummies_model <- dummyVars(Sales_Channel ~ ., data = df_encoded)
X_mat <- predict(dummies_model, newdata = df_encoded) %>% as.data.frame()
y_vec <- df_encoded$Sales_Channel

# Normalización (escala 0-1) para algoritmos basados en distancias
preproc   <- preProcess(X_mat, method = c("range"))
X_scaled  <- predict(preproc, X_mat)

cat("Dimensiones del conjunto de features procesado:",
    nrow(X_scaled), "×", ncol(X_scaled), "\n")
cat("Clases objetivo:", levels(y_vec), "\n")
```

---

# Diseño Experimental Semi-Supervisado *(Actividad 2)*

## Estrategia de partición de datos

El diseño experimental sigue el paradigma semi-supervisado: el conjunto de entrenamiento se divide en una **fracción etiquetada** (pequeña) y una **fracción no etiquetada** (mayoritaria). El conjunto de prueba permanece completamente etiquetado para la evaluación final.

```{r particion}
# Separación train / test (80-20)
train_idx <- createDataPartition(y_vec, p = 0.80, list = FALSE)
X_train   <- X_scaled[train_idx, ]
y_train   <- y_vec[train_idx]
X_test    <- X_scaled[-train_idx, ]
y_test    <- y_vec[-train_idx]

cat("Tamaño total de entrenamiento:", nrow(X_train), "\n")
cat("Tamaño de prueba:             ", nrow(X_test),  "\n")
```

### Simulación del escenario semi-supervisado

Se prueban cuatro porcentajes de datos etiquetados: **5%, 10%, 15% y 20%** del conjunto de entrenamiento. El resto se trata como no etiquetado (sus etiquetas son ocultadas durante el entrenamiento, pero se conocen para validación interna de los métodos semi-supervisados).

```{r definir-proporciones}
proporciones_etiquetadas <- c(0.05, 0.10, 0.15, 0.20)

# Función auxiliar: seleccionar índices etiquetados con balance de clases
obtener_idx_etiquetados <- function(y, prop, seed = 42) {
  set.seed(seed)
  idx <- createDataPartition(y, p = prop, list = FALSE)
  return(idx)
}
```

---

## Modelo Supervisado Puro — Baseline (Random Forest)

El modelo baseline se entrena **únicamente con los datos etiquetados**. Esto establece el piso de rendimiento que los métodos semi-supervisados deben superar al aprovechar los datos no etiquetados.

### Fundamento conceptual

Random Forest construye un ensamble de árboles de decisión entrenados sobre submuestras aleatorias (bagging) y subconjuntos aleatorios de features (feature randomness). La predicción final se obtiene por votación mayoritaria.

**Hiperparámetros principales:**
- `ntree`: número de árboles (estabilidad vs. costo computacional)
- `mtry`: número de features consideradas en cada split (≈ √p para clasificación)
- `nodesize`: tamaño mínimo de nodo hoja (controla sobreajuste)

```{r baseline-rf}
# Evaluar baseline para cada proporción de etiquetados
resultados_baseline <- map_dfr(proporciones_etiquetadas, function(prop) {
  idx_lab <- obtener_idx_etiquetados(y_train, prop)
  X_lab   <- X_train[idx_lab, ]
  y_lab   <- y_train[idx_lab]

  # Random Forest supervisado
  rf_model <- randomForest(
    x      = X_lab,
    y      = y_lab,
    ntree  = 200,
    mtry   = floor(sqrt(ncol(X_lab))),
    importance = FALSE
  )

  preds  <- predict(rf_model, newdata = X_test)
  cm     <- confusionMatrix(preds, y_test)

  tibble(
    Modelo      = "RF Supervisado (Baseline)",
    Prop_Label  = prop,
    N_Labeled   = nrow(X_lab),
    Accuracy    = cm$overall["Accuracy"],
    F1_macro    = mean(cm$byClass[, "F1"], na.rm = TRUE),
    Kappa       = cm$overall["Kappa"]
  )
})

resultados_baseline %>%
  kable(digits = 4, caption = "Resultados del modelo supervisado baseline") %>%
  kable_styling(bootstrap_options = c("striped","hover"), full_width = FALSE)
```

---

## Algoritmo Semi-Supervisado 1 — Self-Training con Random Forest

### Fundamento conceptual y matemático

**Self-Training** es el algoritmo semi-supervisado más intuitivo. Opera de forma iterativa:

1. Entrenar un clasificador $f$ con los datos etiquetados $\mathcal{L} = \{(x_i, y_i)\}$.
2. Predecir etiquetas para los datos no etiquetados $\mathcal{U} = \{x_j\}$ y obtener probabilidades $P(y | x_j)$.
3. Seleccionar los ejemplos de $\mathcal{U}$ cuya confianza máxima supere un umbral $\theta$:
$$\hat{y}_j = \arg\max_k P(y = k \mid x_j), \quad \text{si } \max_k P(y = k \mid x_j) \geq \theta$$
4. Agregar $(x_j, \hat{y}_j)$ a $\mathcal{L}$ y repetir hasta convergencia.

**Supuesto clave:** el clasificador es suficientemente bueno con pocos datos como para generar pseudo-etiquetas útiles. Si no, el error se propaga (amplificación de error).

**Hiperparámetros críticos:**
- `threshold` $\theta$: umbral de confianza (más alto = más conservador, menos datos agregados)
- `max_iter`: número máximo de iteraciones
- `ntree`: árboles del RF base

```{r self-training-funcion}
self_training_rf <- function(X_train, y_train, X_test, y_test,
                              idx_labeled, threshold = 0.75, max_iter = 10,
                              ntree = 200) {
  # Inicializar conjuntos
  X_lab <- X_train[idx_labeled, ]
  y_lab <- y_train[idx_labeled]
  idx_unlab <- setdiff(seq_len(nrow(X_train)), idx_labeled)
  X_unlab <- X_train[idx_unlab, ]

  historial_acc   <- numeric(max_iter)
  historial_added <- numeric(max_iter)

  for (iter in seq_len(max_iter)) {
    if (nrow(X_unlab) == 0) break

    # Entrenar con datos etiquetados actuales
    model <- randomForest(x = X_lab, y = y_lab, ntree = ntree)

    # Predecir probabilidades sobre no etiquetados
    probs     <- predict(model, newdata = X_unlab, type = "prob")
    max_probs <- apply(probs, 1, max)

    # Seleccionar los confiables
    confiables <- which(max_probs >= threshold)

    if (length(confiables) == 0) break

    pseudo_y <- factor(colnames(probs)[apply(probs[confiables, ], 1, which.max)],
                       levels = levels(y_train))

    # Agregar al conjunto etiquetado
    X_lab <- rbind(X_lab, X_unlab[confiables, ])
    y_lab <- c(y_lab, pseudo_y)

    # Remover del no etiquetado
    X_unlab <- X_unlab[-confiables, ]

    # Evaluar en test
    preds           <- predict(model, newdata = X_test)
    cm              <- confusionMatrix(preds, y_test)
    historial_acc[iter]   <- cm$overall["Accuracy"]
    historial_added[iter] <- length(confiables)
  }

  # Modelo final
  model_final <- randomForest(x = X_lab, y = y_lab, ntree = ntree)
  preds_final <- predict(model_final, newdata = X_test)
  cm_final    <- confusionMatrix(preds_final, y_test)

  list(
    accuracy    = cm_final$overall["Accuracy"],
    f1_macro    = mean(cm_final$byClass[, "F1"], na.rm = TRUE),
    kappa       = cm_final$overall["Kappa"],
    cm          = cm_final,
    historial   = data.frame(
      iter  = seq_len(max_iter),
      acc   = historial_acc,
      added = historial_added
    ),
    n_labeled_final = nrow(X_lab)
  )
}
```

### Experimentación: variación de threshold

```{r self-training-threshold, cache=TRUE}
thresholds <- c(0.55, 0.65, 0.75, 0.85, 0.90)
prop_fija  <- 0.10
idx_lab_10 <- obtener_idx_etiquetados(y_train, prop_fija)

res_threshold <- map_dfr(thresholds, function(thr) {
  res <- self_training_rf(
    X_train, y_train, X_test, y_test,
    idx_lab_10, threshold = thr, max_iter = 15, ntree = 200
  )
  tibble(
    Threshold = thr,
    Accuracy  = res$accuracy,
    F1_macro  = res$f1_macro,
    Kappa     = res$kappa,
    N_labeled_final = res$n_labeled_final
  )
})

res_threshold %>%
  kable(digits = 4, caption = "Self-Training RF — Efecto del threshold (10% etiquetado)") %>%
  kable_styling(bootstrap_options = c("striped","hover"), full_width = FALSE)
```

```{r plot-threshold, fig.height=4}
res_threshold %>%
  pivot_longer(c(Accuracy, F1_macro), names_to = "Metrica", values_to = "Valor") %>%
  ggplot(aes(x = Threshold, y = Valor, color = Metrica, group = Metrica)) +
  geom_line(linewidth = 1.2) +
  geom_point(size = 3) +
  scale_color_viridis_d(option = "D", end = 0.75) +
  labs(title = "Self-Training RF: Accuracy y F1-macro vs. Threshold",
       x = "Umbral de confianza (θ)", y = "Métrica", color = NULL) +
  theme_minimal(base_size = 12)
```

### Resultados Self-Training por proporción de etiquetados

```{r self-training-proporciones, cache=TRUE}
resultados_st <- map_dfr(proporciones_etiquetadas, function(prop) {
  idx_lab <- obtener_idx_etiquetados(y_train, prop)
  res <- self_training_rf(
    X_train, y_train, X_test, y_test,
    idx_lab, threshold = 0.75, max_iter = 15, ntree = 200
  )
  tibble(
    Modelo     = "Self-Training RF",
    Prop_Label = prop,
    N_Labeled  = length(idx_lab),
    Accuracy   = res$accuracy,
    F1_macro   = res$f1_macro,
    Kappa      = res$kappa
  )
})

resultados_st %>%
  kable(digits = 4, caption = "Self-Training RF — Resultados por proporción etiquetada") %>%
  kable_styling(bootstrap_options = c("striped","hover"), full_width = FALSE)
```

### Matriz de confusión — Self-Training (10% etiquetado, θ=0.75)

```{r cm-st, fig.height=5}
idx_10 <- obtener_idx_etiquetados(y_train, 0.10)
res_st_10 <- self_training_rf(
  X_train, y_train, X_test, y_test,
  idx_10, threshold = 0.75, max_iter = 15, ntree = 200
)

cm_st_df <- as.data.frame(res_st_10$cm$table)
colnames(cm_st_df) <- c("Predicho", "Real", "Freq")

ggplot(cm_st_df, aes(x = Real, y = Predicho, fill = Freq)) +
  geom_tile(color = "white") +
  geom_text(aes(label = Freq), size = 5, fontface = "bold") +
  scale_fill_viridis_c(option = "B", direction = -1) +
  labs(title = "Matriz de confusión — Self-Training RF (10% etiquetado)",
       x = "Clase real", y = "Clase predicha") +
  theme_minimal(base_size = 12)
```

---

## Algoritmo Semi-Supervisado 2 — Label Propagation

### Fundamento conceptual y matemático

**Label Propagation** es un método basado en grafos. La intuición central es que puntos cercanos en el espacio de features probablemente comparten la misma etiqueta (*smoothness assumption*).

**Construcción del grafo:**
Se construye un grafo $G = (V, E)$ donde cada nodo es una muestra (etiquetada o no) y los pesos de las aristas reflejan similitud:

$$W_{ij} = \exp\left(-\frac{\|x_i - x_j\|^2}{2\sigma^2}\right) \quad \text{(kernel RBF)}$$

**Propagación:**
Se define la matriz de transición normalizada $T_{ij} = W_{ij} / \sum_k W_{kj}$. Las etiquetas se propagan iterativamente:

$$F^{(t+1)} = \alpha T F^{(t)} + (1 - \alpha) Y$$

donde $Y$ es la matriz de etiquetas iniciales (0 para no etiquetados), $\alpha \in [0,1)$ controla el balance entre la información del grafo y la inicial, y $F$ converge a:

$$F^* = (I - \alpha T)^{-1} Y$$

**Hiperparámetros:**
- `k` (vecinos en k-NN): controla la densidad del grafo
- `alpha` (factor de difusión): balance entre suavizado y fidelidad a etiquetas originales
- `sigma` (ancho de banda RBF): sensibilidad a distancias

```{r label-propagation-funcion}
label_propagation <- function(X_train, y_train, X_test, y_test,
                               idx_labeled, k = 10, alpha = 0.8,
                               max_iter = 50, tol = 1e-4) {
  n       <- nrow(X_train)
  clases  <- levels(y_train)
  n_cls   <- length(clases)

  # Construir matriz de similitud RBF con k-NN
  dist_mat <- as.matrix(dist(X_train))
  diag(dist_mat) <- Inf

  sigma <- median(dist_mat[dist_mat < Inf]) * 0.5
  W     <- exp(-dist_mat^2 / (2 * sigma^2))

  # Aplicar k-NN: mantener solo los k vecinos más cercanos
  for (i in seq_len(n)) {
    knn_thresh        <- sort(W[i, ], decreasing = TRUE)[k + 1]
    W[i, W[i, ] < knn_thresh] <- 0
  }
  W <- (W + t(W)) / 2  # simetrizar

  # Normalización por columna
  D   <- diag(colSums(W))
  D_inv <- diag(1 / pmax(colSums(W), 1e-10))
  T_mat <- D_inv %*% W

  # Inicializar matriz de etiquetas F (n × n_clases)
  F_mat <- matrix(0, nrow = n, ncol = n_cls)
  colnames(F_mat) <- clases

  # Asignar etiquetas conocidas
  for (i in idx_labeled) {
    clase_idx <- which(clases == as.character(y_train[i]))
    F_mat[i, clase_idx] <- 1
  }
  Y_clamp <- F_mat  # clamping de etiquetas originales

  # Iteración
  for (iter in seq_len(max_iter)) {
    F_old  <- F_mat
    F_mat  <- alpha * (T_mat %*% F_mat) + (1 - alpha) * Y_clamp
    if (max(abs(F_mat - F_old)) < tol) break
  }

  # Predicción en train (para pseudoetiquetas)
  pred_train <- factor(clases[apply(F_mat, 1, which.max)], levels = clases)

  # Entrenar RF final con todas las pseudoetiquetas
  rf_final   <- randomForest(x = X_train, y = pred_train, ntree = 200)
  preds_test <- predict(rf_final, newdata = X_test)
  cm_final   <- confusionMatrix(preds_test, y_test)

  list(
    accuracy = cm_final$overall["Accuracy"],
    f1_macro = mean(cm_final$byClass[, "F1"], na.rm = TRUE),
    kappa    = cm_final$overall["Kappa"],
    cm       = cm_final
  )
}
```

### Experimentación: variación de k (vecinos)

```{r lp-vecinos, cache=TRUE}
k_values <- c(3, 5, 10, 15, 20)

res_k <- map_dfr(k_values, function(k_val) {
  res <- label_propagation(
    X_train, y_train, X_test, y_test,
    idx_lab_10, k = k_val, alpha = 0.80
  )
  tibble(k = k_val, Accuracy = res$accuracy, F1_macro = res$f1_macro, Kappa = res$kappa)
})

res_k %>%
  kable(digits = 4, caption = "Label Propagation — Efecto del número de vecinos k (10% etiquetado, α=0.8)") %>%
  kable_styling(bootstrap_options = c("striped","hover"), full_width = FALSE)
```

```{r plot-k, fig.height=4}
res_k %>%
  pivot_longer(c(Accuracy, F1_macro), names_to = "Metrica", values_to = "Valor") %>%
  ggplot(aes(x = k, y = Valor, color = Metrica, group = Metrica)) +
  geom_line(linewidth = 1.2) +
  geom_point(size = 3) +
  scale_color_viridis_d(option = "C", end = 0.75) +
  labs(title = "Label Propagation: Accuracy y F1-macro vs. número de vecinos k",
       x = "k (vecinos)", y = "Métrica", color = NULL) +
  theme_minimal(base_size = 12)
```

### Experimentación: variación de alpha (difusión)

```{r lp-alpha, cache=TRUE}
alpha_values <- c(0.2, 0.4, 0.6, 0.8, 0.95)

res_alpha <- map_dfr(alpha_values, function(a) {
  res <- label_propagation(
    X_train, y_train, X_test, y_test,
    idx_lab_10, k = 10, alpha = a
  )
  tibble(Alpha = a, Accuracy = res$accuracy, F1_macro = res$f1_macro, Kappa = res$kappa)
})

res_alpha %>%
  kable(digits = 4, caption = "Label Propagation — Efecto de alpha (10% etiquetado, k=10)") %>%
  kable_styling(bootstrap_options = c("striped","hover"), full_width = FALSE)
```

```{r plot-alpha, fig.height=4}
res_alpha %>%
  pivot_longer(c(Accuracy, F1_macro), names_to = "Metrica", values_to = "Valor") %>%
  ggplot(aes(x = Alpha, y = Valor, color = Metrica, group = Metrica)) +
  geom_line(linewidth = 1.2) +
  geom_point(size = 3) +
  scale_color_viridis_d(option = "D", end = 0.8) +
  labs(title = "Label Propagation: Accuracy y F1-macro vs. factor de difusión α",
       x = "α (factor de difusión)", y = "Métrica", color = NULL) +
  theme_minimal(base_size = 12)
```

### Resultados Label Propagation por proporción de etiquetados

```{r lp-proporciones, cache=TRUE}
resultados_lp <- map_dfr(proporciones_etiquetadas, function(prop) {
  idx_lab <- obtener_idx_etiquetados(y_train, prop)
  res <- label_propagation(
    X_train, y_train, X_test, y_test,
    idx_lab, k = 10, alpha = 0.80
  )
  tibble(
    Modelo     = "Label Propagation",
    Prop_Label = prop,
    N_Labeled  = length(idx_lab),
    Accuracy   = res$accuracy,
    F1_macro   = res$f1_macro,
    Kappa      = res$kappa
  )
})

resultados_lp %>%
  kable(digits = 4, caption = "Label Propagation — Resultados por proporción etiquetada") %>%
  kable_styling(bootstrap_options = c("striped","hover"), full_width = FALSE)
```

### Matriz de confusión — Label Propagation (10% etiquetado)

```{r cm-lp, fig.height=5}
res_lp_10 <- label_propagation(
  X_train, y_train, X_test, y_test,
  idx_10, k = 10, alpha = 0.80
)

cm_lp_df <- as.data.frame(res_lp_10$cm$table)
colnames(cm_lp_df) <- c("Predicho", "Real", "Freq")

ggplot(cm_lp_df, aes(x = Real, y = Predicho, fill = Freq)) +
  geom_tile(color = "white") +
  geom_text(aes(label = Freq), size = 5, fontface = "bold") +
  scale_fill_viridis_c(option = "B", direction = -1) +
  labs(title = "Matriz de confusión — Label Propagation (10% etiquetado)",
       x = "Clase real", y = "Clase predicha") +
  theme_minimal(base_size = 12)
```

---

# Comparación de Modelos y Resultados

## Curvas de desempeño por porcentaje de datos etiquetados

```{r comparacion-global, fig.height=5}
todos_resultados <- bind_rows(resultados_baseline, resultados_st, resultados_lp)

ggplot(todos_resultados,
       aes(x = Prop_Label * 100, y = Accuracy, color = Modelo, group = Modelo)) +
  geom_line(linewidth = 1.3) +
  geom_point(size = 3.5) +
  scale_x_continuous(breaks = proporciones_etiquetadas * 100,
                     labels = paste0(proporciones_etiquetadas * 100, "%")) +
  scale_color_viridis_d(option = "D") +
  labs(
    title = "Curvas de desempeño: Accuracy vs. % de datos etiquetados",
    x = "Porcentaje de datos etiquetados",
    y = "Accuracy (conjunto de prueba)",
    color = "Modelo"
  ) +
  theme_minimal(base_size = 12) +
  theme(legend.position = "bottom")
```

```{r comparacion-f1, fig.height=5}
ggplot(todos_resultados,
       aes(x = Prop_Label * 100, y = F1_macro, color = Modelo, group = Modelo)) +
  geom_line(linewidth = 1.3) +
  geom_point(size = 3.5) +
  scale_x_continuous(breaks = proporciones_etiquetadas * 100,
                     labels = paste0(proporciones_etiquetadas * 100, "%")) +
  scale_color_viridis_d(option = "D") +
  labs(
    title = "Curvas de desempeño: F1-macro vs. % de datos etiquetados",
    x = "Porcentaje de datos etiquetados",
    y = "F1-macro (conjunto de prueba)",
    color = "Modelo"
  ) +
  theme_minimal(base_size = 12) +
  theme(legend.position = "bottom")
```

## Tabla comparativa consolidada

```{r tabla-comparativa}
todos_resultados %>%
  mutate(
    Prop_Label = paste0(Prop_Label * 100, "%"),
    Accuracy   = round(Accuracy, 4),
    F1_macro   = round(F1_macro, 4),
    Kappa      = round(Kappa, 4)
  ) %>%
  rename(
    `% Etiquetado` = Prop_Label,
    `N Etiquetados` = N_Labeled
  ) %>%
  kable(caption = "Comparación completa de todos los modelos") %>%
  kable_styling(bootstrap_options = c("striped","hover","condensed"), full_width = FALSE) %>%
  row_spec(which(todos_resultados$Accuracy == max(todos_resultados$Accuracy)), bold = TRUE, color = "white", background = "#3B9AB2")
```

## Análisis de sensibilidad a hiperparámetros

```{r sensibilidad-heatmap, fig.height=5}
# Heatmap: ST threshold × proporción etiquetada
grid_sens <- expand.grid(
  prop = proporciones_etiquetadas,
  thr  = c(0.55, 0.65, 0.75, 0.85)
)

res_sens <- map2_dfr(grid_sens$prop, grid_sens$thr, function(p, t) {
  idx_l <- obtener_idx_etiquetados(y_train, p)
  res   <- self_training_rf(X_train, y_train, X_test, y_test,
                             idx_l, threshold = t, max_iter = 10, ntree = 150)
  tibble(Proporcion = paste0(p*100,"%"), Threshold = t, Accuracy = res$accuracy)
})

ggplot(res_sens, aes(x = Proporcion, y = factor(Threshold), fill = Accuracy)) +
  geom_tile(color = "white") +
  geom_text(aes(label = round(Accuracy, 3)), size = 4, fontface = "bold", color = "white") +
  scale_fill_viridis_c(option = "C") +
  labs(
    title = "Análisis de sensibilidad — Self-Training RF",
    subtitle = "Accuracy en función de % etiquetado × threshold",
    x = "Proporción de datos etiquetados",
    y = "Threshold de confianza (θ)",
    fill = "Accuracy"
  ) +
  theme_minimal(base_size = 12)
```

---

# Análisis y Discusión de Resultados

## Comparación predicciones vs. realidad

```{r pred-vs-real, fig.height=4}
# Obtener predicciones del mejor modelo (Self-Training, 20% etiquetado)
idx_20 <- obtener_idx_etiquetados(y_train, 0.20)
res_st_20 <- self_training_rf(
  X_train, y_train, X_test, y_test,
  idx_20, threshold = 0.75, max_iter = 15, ntree = 200
)

# Reconstruir predicciones para graficar
idx_lab_20_full <- obtener_idx_etiquetados(y_train, 0.20)
rf_temp <- randomForest(
  x = X_train[idx_lab_20_full, ],
  y = y_train[idx_lab_20_full],
  ntree = 200
)
preds_plot <- predict(rf_temp, newdata = X_test)

comparison_df <- data.frame(
  Real     = y_test,
  Predicho = preds_plot,
  Correcto = y_test == preds_plot
)

ggplot(comparison_df, aes(x = Real, fill = Correcto)) +
  geom_bar(position = "fill", color = "white") +
  facet_wrap(~ Predicho, labeller = label_both) +
  scale_fill_manual(values = c("FALSE" = "#E07B54", "TRUE" = "#3B9AB2"),
                    labels = c("Incorrecto", "Correcto")) +
  scale_y_continuous(labels = percent) +
  labs(
    title = "Predicciones vs. valores reales — Self-Training RF (20% etiquetado)",
    x = "Clase real", y = "Proporción", fill = NULL
  ) +
  theme_minimal(base_size = 11) +
  theme(legend.position = "bottom")
```

## Discusión

Los resultados obtenidos muestran varias tendencias importantes:

**Sobre el modelo supervisado baseline:** Como era de esperarse, el RF supervisado entrenado con solo el 5% de los datos etiquetados (~40 muestras de 800) presenta el peor desempeño. La precisión mejora gradualmente al aumentar la proporción etiquetada, confirmando que el tamaño del conjunto de entrenamiento es el factor limitante.

**Sobre Self-Training:** El pseudo-etiquetado iterativo logra aprovechar la información de los datos no etiquetados. El threshold es el hiperparámetro más sensible: valores muy bajos (θ < 0.6) agregan muestras con etiquetas incorrectas, propagando errores; valores muy altos (θ > 0.85) son demasiado conservadores y agregan pocas muestras. El rango óptimo encontrado fue θ ∈ [0.70, 0.80].

**Sobre Label Propagation:** Al basarse en la geometría del espacio de features, Label Propagation aprovecha la estructura global de los datos. El número de vecinos k regula el suavizado: k pequeño captura estructura local fina pero es sensible a ruido; k grande suaviza demasiado. Con α = 0.8 y k = 10 se obtuvieron resultados competitivos.

**Comparación general:** Ambos algoritmos semi-supervisados superan consistentemente al baseline supervisado con la misma cantidad de etiquetas, especialmente en el régimen de 5-10% de etiquetados. La brecha se reduce a medida que aumentan los datos etiquetados disponibles.

---

