---
title: "Pasaporte_Lab3.Rmd"
author: "MEN-GUE"
date: "2026-03-12"
output: html_document
---

```{r setup, include=FALSE}
knitr::opts_chunk$set(echo = TRUE)
```

## Librerias
```{r librerias}
# Cargar librerías necesarias
library(tidyverse) # Para manipulación y visualización (ggplot2, dplyr)
library(skimr)     # Excelente para describir variables rápidamente
library(corrplot)  # Para la matriz de correlación
library(ggplot2)
library(patchwork)
library(dplyr)
library(tidyverse)
library(factoextra)
library(NbClust)
library(cluster)
```

## Datos
```{r dartos}
# 1. Cargar el conjunto de datos
# Asegúrate de que listings.RData esté en la misma carpeta que tu proyecto
load("listings.RData")

# Si el objeto dentro del RData se llama diferente, asígnalo a un dataframe manejable.
# Supongamos que se carga como 'df_listings'
df <- listings
```


## Descripción de las Variables
```{r descripcion}
# 2. Descripción general de las variables
skim(df)
```
Variables Cuantitativas
host_listings_count: Cantidad de propiedades que el anfitrión tiene listadas en total.

host_total_listings_count: Número total histórico de anuncios manejados por el anfitrión.

latitude: Coordenada geográfica de latitud para ubicar la propiedad en el mapa.

longitude: Coordenada geográfica de longitud para ubicar la propiedad en el mapa.

accommodates: Número máximo de huéspedes que caben cómodamente en la vivienda.

bathrooms: Cantidad de baños disponibles en el alojamiento.

bedrooms: Número de habitaciones separadas diseñadas para dormir.

beds: Total de camas físicas disponibles para los huéspedes.

price: Costo por noche del alquiler de la vivienda (tu variable respuesta).

minimum_nights: Cantidad mínima de noches que un huésped debe reservar.

maximum_nights: Límite máximo de noches permitidas para una sola reserva.

availability_365: Días que la propiedad está disponible para alquilar en el transcurso de un año.

availability_eoy: Días disponibles para reservar hasta el final del año en curso.

number_of_reviews: Total de comentarios y evaluaciones dejados por huéspedes anteriores.

number_of_reviews_ltm: Cantidad de evaluaciones recibidas en los últimos doce meses.

number_of_reviews_l30d: Cantidad de evaluaciones recibidas durante el último mes.

number_of_reviews_ly: Cantidad de evaluaciones que la propiedad recibió el año pasado.

estimated_occupancy_l365d: Estimación de los días que el lugar estuvo ocupado en el último año.

review_scores_rating: Calificación general promedio dada por los huéspedes.

review_scores_accuracy: Puntuación sobre qué tan veraz era la descripción del anuncio.

review_scores_cleanliness: Puntuación otorgada por los huéspedes sobre la limpieza del alojamiento.

review_scores_checkin: Puntuación sobre la facilidad para la entrega de llaves e ingreso.

review_scores_communication: Puntuación sobre la atención y rapidez de respuesta del anfitrión.

review_scores_location: Puntuación sobre la conveniencia y seguridad del vecindario.

review_scores_value: Puntuación sobre la relación calidad y precio del alojamiento.

calculated_host_listings_count: Total de anuncios activos del mismo anfitrión en esta ciudad específica.

calculated_host_listings_count_entire_homes: Cantidad de casas o departamentos enteros listados por el anfitrión.

calculated_host_listings_count_private_rooms: Cantidad de habitaciones privadas listadas por el anfitrión.

calculated_host_listings_count_shared_rooms: Cantidad de habitaciones compartidas listadas por el anfitrión.

reviews_per_month: Promedio mensual de reseñas que recibe la propiedad históricamente.



Variables Cualitativas (Categóricas o Texto)
room_type: Indica si el alquiler es una casa entera, una habitación privada o una habitación compartida.

property_type: Describe el tipo específico de edificación del alojamiento, como apartamento, casa o cabaña.

neighbourhood_cleansed: Nombre oficial del barrio o zona específica donde se ubica la propiedad.

host_is_superhost: Indica con un verdadero o falso si el dueño tiene estatus de anfitrión destacado en la plataforma.

has_availability: Confirma con un verdadero o falso si el lugar puede recibir reservas actualmente.

instant_bookable: Muestra con un verdadero o falso si la reservación se confirma automáticamente sin esperar aprobación.

amenities: Lista de texto que detalla las comodidades incluidas como internet, piscina o parqueo.


Se decidió eliminar estas variables del modelo (id, scrape_id y host_id) ya que no aportan valor explicativo ni predictivo sobre el precio de una vivienda, siendo únicamente códigos internos. Además, para evitar problemas de multicolinealidad en los futuros modelos de regresión, se conservarán únicamente las métricas globales como minimum_nights, maximum_nights y availability_365, descartando las subdivisiones a menos que el análisis de correlación posterior demuestre lo contrario.

## Limpiar nuestros datos
```{r limpieza}
# --- LIMPIEZA INICIAL DE VARIABLES ---

# 1. Eliminar variables que no aportan valor predictivo (IDs y redundantes)
df_clean <- df %>%
  select(
    -id, -scrape_id, -host_id, 
    # Quitamos redundancias de noches
    -minimum_minimum_nights, -maximum_minimum_nights, 
    -minimum_maximum_nights, -maximum_maximum_nights,
    -minimum_nights_avg_ntm, -maximum_nights_avg_ntm,
    # Quitamos redundancias de disponibilidad (dejamos la anual)
    -availability_30, -availability_60, -availability_90,
    # Quitamos revenue por exceso de nulos y data leakage
    -estimated_revenue_l365d
  )

# 2. Manejo inicial de NAs en variables críticas de infraestructura
# Como las casas DEBEN tener baños y camas para definir un precio lógico,
# podemos eliminar las filas donde estas variables falten, o imputarlas. 
# Por ahora, dado el gran volumen de datos (174k), podemos eliminar esos NAs
# en variables estructurales y ver con cuántas filas nos quedamos:
df_clean <- df_clean %>%
  drop_na(price, accommodates, bedrooms, bathrooms, beds)

# Revisamos las dimensiones del nuevo dataset
dim(df_clean)
```


Al tener 76,554 filas en tu dataset limpio df_clean, nos enfrentamos a un reto técnico importante: funciones como el Estadístico de Hopkins, NbClust y el análisis de Silueta calculan matrices de distancia. Hacer una matriz de distancia de 76,000 x 76,000 colapsaría la memoria RAM de nuestrasu computadoras, para solucionar esto de forma profesional y estadísticamente válida, extraeremos una muestra representativa (3,000 registros) exclusivamente para hacer las pruebas de viabilidad (Hopkins, NbClust y Silueta). Luego, el algoritmo K-means final sí se lo aplicaremos a los 76,554 datos completos

```{r limpieza variable price}
# Quitamos el símbolo de dólar y las comas, y convertimos a número
df_clean <- df_clean %>%
  mutate(price = as.numeric(gsub("[\\$,]", "", price))) %>%
  # Eliminamos cualquier fila donde el precio haya quedado vacío o en cero
  filter(!is.na(price) & price > 0) 

# Verificamos que ahora sí sea numérica (debería decir "numeric" o "double")
class(df_clean$price)
```


## Análisis de Distribución de la Variable Respuesta
```{r}
# El objetivo final es predecir los precios de las casas[cite: 37].
# Gráfica 1: Histograma normal
g1 <- ggplot(df_clean, aes(x = price)) +
  geom_histogram(fill = "steelblue", bins = 50, color = "white") +
  theme_minimal() +
  labs(title = "Distribución de los Precios",
       x = "Precio ($)", y = "Frecuencia")

# Gráfica 2: Histograma con transformación Logarítmica
g2 <- ggplot(df_clean, aes(x = price)) +
  geom_histogram(fill = "darkorange", bins = 50, color = "white") +
  scale_x_log10() + # Aplicamos logaritmo en el eje X
  theme_minimal() +
  labs(title = "Distribución de Precios (Log10)",
       x = "Precio ($) - Escala Log", y = "Frecuencia")

g1 + g2 # Muestra ambas gráficas juntas si usas patchwork, sino córrelas separadas
```

Al analizar la distribución de los precios de los alojamientos, notamos que la gráfica inicial muestra que la gran mayoría de las propiedades tienen precios bajos o medios, mientras que existe un grupo pequeño de propiedades extremadamente caras que alargan la gráfica hacia la derecha. Como los modelos que construiremos más adelante asumen que los datos tienen una forma equilibrada, aplicamos una transformación matemática (logaritmo) a los precios. Esto ayudó a que los datos se distribuyan con una forma mucho más parecida a una campana tradicional, lo cual facilitará las predicciones del modelo


## Matriz de correlacion 
```{r}
# -----------------------------
# MATRIZ DE CORRELACIÓN
# -----------------------------

# Seleccionamos variables numéricas relevantes
df_corr <- df_clean %>%
  select(
    price,
    accommodates,
    bedrooms,
    bathrooms,
    beds,
    number_of_reviews,
    review_scores_rating,
    availability_365,
    minimum_nights
  )

# Calculamos la matriz de correlación
corr_matrix <- cor(df_corr, use = "complete.obs")

# Visualizamos la matriz
corrplot(corr_matrix,
         method = "color",
         type = "upper",
         tl.col = "black",
         tl.cex = 0.8,
         number.cex = 0.7)
```

## Relacion de precios

```{r}
#Precio vs Capacidad de Huéspedes

ggplot(df_clean, aes(x = accommodates, y = price)) +
  geom_point(alpha = 0.2, color = "steelblue") +
  geom_smooth(method = "lm", color = "red") +
  theme_minimal() +
  labs(
    title = "Relación entre Precio y Capacidad de Huéspedes",
    x = "Capacidad (accommodates)",
    y = "Precio"
  )
```

```{r}
#Precio vs Número de Habitaciones
ggplot(df_clean, aes(x = bedrooms, y = price)) +
  geom_point(alpha = 0.2, color = "darkgreen") +
  geom_smooth(method = "lm", color = "red") +
  theme_minimal() +
  labs(
    title = "Relación entre Precio y Número de Habitaciones",
    x = "Habitaciones",
    y = "Precio"
  )
```

```{r}
#Precio vs Tipo de Habitación
ggplot(df_clean, aes(x = room_type, y = price, fill = room_type)) +
  geom_boxplot() +
  theme_minimal() +
  labs(
    title = "Distribución del Precio según Tipo de Habitación",
    x = "Tipo de habitación",
    y = "Precio"
  ) +
  theme(legend.position = "none")
```

```{r}
#Precio vs Calificación de Usuarios
ggplot(df_clean, aes(x = review_scores_rating, y = price)) +
  geom_point(alpha = 0.2, color = "purple") +
  geom_smooth(method = "lm", color = "red") +
  theme_minimal() +
  labs(
    title = "Relación entre Precio y Calificación del Alojamiento",
    x = "Calificación promedio",
    y = "Precio"
  )
```

Para analizar la relación entre el precio y otras características del alojamiento, se construyó una matriz de correlación utilizando variables numéricas relevantes como capacidad de huéspedes, número de habitaciones, número de baños y cantidad de reseñas. Los resultados permiten identificar qué variables presentan una relación más fuerte con el precio.

Además, se generaron gráficos que muestran la relación entre el precio y diferentes variables explicativas. En general, se observa que propiedades con mayor capacidad de huéspedes y mayor número de habitaciones tienden a tener precios más altos. También se observa que los alojamientos tipo vivienda completa suelen presentar precios mayores en comparación con habitaciones privadas o compartidas. Estas visualizaciones ayudan a comprender los factores que influyen en la variación del precio de los alojamientos.



## Clustering
```{r}
# --- CHUNK 2: CLUSTERING ---


# 1. Selección de variables y NORMALIZACIÓN
# Seleccionamos variables clave de capacidad estructural, popularidad y precio.
# scale() normaliza los datos (media 0, desviación estándar 1) para que 
# las diferencias de escala (ej. precio vs número de camas) no sesguen el cálculo de distancias.
df_num <- df_clean %>% 
  select(price, accommodates, bedrooms, bathrooms, beds, number_of_reviews) %>% 
  scale() %>% 
  as.data.frame()

# 2. Muestreo para evitar colapso de memoria en matrices de distancia
set.seed(123)
muestra_idx <- sample(1:nrow(df_num), 3000)
df_muestra <- df_num[muestra_idx, ]

# 3. Estadístico de Hopkins
# Usamos la muestra. Un valor cercano a 1 indica alta tendencia de agrupamiento.
hopkins_stat <- get_clust_tendency(df_muestra, n = nrow(df_muestra)-1, graph = FALSE)
print(paste("Estadístico de Hopkins:", round(hopkins_stat$hopkins_stat, 3)))

# 4. Determinación del número óptimo de clusters
# Usaremos factoextra directamente para evitar el bug interno de NbClust en R > 4.0

# Generamos la gráfica con el método de la Silueta
fviz_nbclust(df_muestra, FUNcluster = kmeans, method = "silhouette") +
  theme_minimal() +
  labs(title = "Número óptimo de clusters (Método de la Silueta)")

# (Nota para el informe: Observa en la gráfica cuál es el número en el eje X 
# donde la línea alcanza su punto más alto. Ese es tu k_optimo).

# 5. Aplicar K-means al DATASET COMPLETO (76,554 filas)
# Ajusta este número basado en lo que te sugiera la gráfica generada en el paso anterior.
# Frecuentemente en Airbnb suele ser 2 o 3.
k_optimo <- 2 
set.seed(123)
km_res <- kmeans(df_num, centers = k_optimo, nstart = 25)

# Añadimos el cluster al dataframe limpio original para futuras referencias
df_clean$cluster <- as.factor(km_res$cluster)

# 6. Visualización de los Clusters
# Se proyectan los datos multivariados en 2 dimensiones para poder graficarlos
fviz_cluster(km_res, data = df_num, geom = "point",
             ellipse.type = "convex", alpha = 0.2,
             main = "Visualización de Clusters mediante PCA (2 Dimensiones)") +
  theme_minimal()

# 7. Análisis del éxito: Coeficiente de Silueta
# Lo aplicamos a la muestra. Valores positivos y cercanos a 1 indican que el elemento está bien agrupado.
sil <- silhouette(km_res$cluster[muestra_idx], dist(df_muestra))
fviz_silhouette(sil) + 
  theme_minimal() +
  labs(title = "Análisis de Silueta para Evaluar el Clustering")
```

Como parte del análisis exploratorio, agrupamos las propiedades para encontrar patrones en los datos. Seleccionamos variables importantes como el precio, la capacidad de la vivienda y la cantidad de reseñas, y normalizamos estos valores para que todos tuvieran el mismo peso al momento de compararlos. Debido a la gran cantidad de datos, utilizamos una muestra de 3,000 propiedades para realizar las pruebas de evaluación sin saturar la memoria.

Utilizamos el método de la silueta para evaluar cuál era la cantidad ideal de divisiones, y los resultados nos sugirieron que la mejor opción era formar 2 grupos. Al aplicar el algoritmo de agrupamiento (K-means) con esta cantidad, obtuvimos los siguientes resultados en nuestra muestra:

 * Grupo 1: Quedó conformado por 584 propiedades. Obtuvo una calificación de silueta de 0.26, lo que indica que estas casas comparten ciertas características, pero sus perfiles son un poco variados y el grupo es más disperso.

* Grupo 2: Es el grupo mayoritario, reuniendo a 2,416 propiedades. Su calificación de silueta fue de 0.51, lo que significa que estas viviendas son mucho más similares entre sí y forman un conjunto bastante bien definido.


```{r Resumen de las características}

df_clean %>%
  group_by(cluster) %>%
  summarise(
    precio_promedio = mean(price),
    capacidad_promedio = mean(accommodates),
    reviews_promedio = mean(number_of_reviews)
  )
```

Para entender qué tipo de viviendas componen cada grupo, calculamos los promedios de sus características principales.

* El Grupo 2, al ser el más grande, representa el mercado general o estándar de Airbnb: son propiedades más pequeñas y económicas, con una capacidad promedio para casi 4 personas (3.7) y un precio medio aproximado de $608 por noche. Al ser opciones más accesibles, tienen una mayor rotación de huéspedes, lo cual se refleja en su promedio más alto de reseñas (58.37).

* El Grupo 1, en cambio, agrupa las propiedades de mayor tamaño y exclusividad. Se trata de viviendas diseñadas para familias o grupos grandes, con una capacidad promedio de más de 9 personas y un precio considerablemente más alto, superando los $1,300 por noche. Debido a que este tipo de propiedades requieren un mayor presupuesto, se reservan con menor frecuencia, lo que explica que tengan una cantidad menor de reseñas en promedio (39.7).
