---
title: "Pasaporte_Lab4: Árboles de Decisión"
author: "Alejandro Antón y Juan Fernando"
date: "2026-03-20"
output: html_document
---

```{r setup, include=FALSE}
knitr::opts_chunk$set(echo = TRUE, warning = FALSE, message = FALSE)
```
```{r librerias}
# Carga de librerías base de manipulación y visualización
library(tidyverse)
library(ggplot2)
library(skimr)

# NUEVAS LIBRERÍAS PARA ÁRBOLES DE DECISIÓN
library(rpart)
library(rpart.plot)
library(caret)
```

# Actividad 1: Carga y Preprocesamiento de Datos
```{r actividad 1}
# Cargar el conjunto de datos
load("listings.RData")
df <- listings

# Limpieza y filtrado (Mismo criterio del Lab 3)
df_clean <- df %>%
  select(
    -id, -scrape_id, -host_id, 
    -minimum_minimum_nights, -maximum_minimum_nights, 
    -minimum_maximum_nights, -maximum_maximum_nights,
    -minimum_nights_avg_ntm, -maximum_nights_avg_ntm,
    -availability_30, -availability_60, -availability_90,
    -estimated_revenue_l365d
  ) %>%
  drop_na(price, accommodates, bedrooms, bathrooms, beds) %>%
  mutate(price = as.numeric(gsub("[\\$,]", "", price))) %>%
  filter(!is.na(price) & price > 0)

# Verificamos las dimensiones listas para trabajar
dim(df_clean)
```
Para esta primera actividad, importamos el conjunto de datos y aplicamos directamente las reglas de preprocesamiento establecidas en la consultoría anterior. Esto incluye la eliminación de variables identificadoras sin valor predictivo, la depuración de variables redundantes sobre noches y disponibilidad, y la limpieza de la variable respuesta (price) convirtiéndola a formato numérico continuo. Esto nos garantiza una base sólida y libre de ruido para construir nuestros árboles de decisión.

# Actividad 2: División de los Datos (Entrenamiento y Prueba)
```{r}
# Fijamos una semilla para reproducibilidad
set.seed(123)

n <- nrow(df_clean)
train_index <- sample(1:n, size = 0.7 * n)

# División 70/30
train <- df_clean[train_index, ]
test  <- df_clean[-train_index, ]

print(paste("Observaciones de entrenamiento:", nrow(train)))
print(paste("Observaciones de prueba:", nrow(test)))
```
Al igual que en los modelos lineales, dividimos nuestro conjunto de datos limpio de forma aleatoria asignando el 70% de las observaciones al conjunto de entrenamiento y el 30% restante al conjunto de prueba. Fijar una semilla nos permite asegurar que los árboles de decisión generados puedan ser replicados exactamente en futuras ejecuciones.



