---
title: "Laboratorio 4: Árboles de Decisión — Ejercicios 6 y 7"
author: "Fernando Mendoza"
date: "2026-03-20"
output:
  html_document:
    toc: true
    toc_float: true
    theme: flatly
    highlight: tango
    code_folding: show
---

```{r setup, include=FALSE}
knitr::opts_chunk$set(
  echo    = TRUE,
  warning = FALSE,
  message = FALSE,
  fig.width  = 10,
  fig.height = 6
)
```

# Carga de librerías y datos

```{r librerias}
# Instalación automática de paquetes faltantes
paquetes <- c("tidyverse", "ggplot2", "skimr", "rpart", "rpart.plot",
              "caret", "knitr", "kableExtra")
nuevos <- paquetes[!paquetes %in% installed.packages()[, "Package"]]
if (length(nuevos)) install.packages(nuevos, quiet = TRUE, dependencies = TRUE)

library(tidyverse)
library(ggplot2)
library(skimr)
library(rpart)
library(rpart.plot)
library(caret)
library(knitr)
library(kableExtra)
```

```{r datos}
# Cargar el conjunto de datos original
load("listings.RData")
df <- listings

# Limpieza y filtrado (criterio establecido en entregas anteriores)
df_clean <- df %>%
  select(
    -id, -scrape_id, -host_id,
    -minimum_minimum_nights, -maximum_minimum_nights,
    -minimum_maximum_nights, -maximum_maximum_nights,
    -minimum_nights_avg_ntm, -maximum_nights_avg_ntm,
    -availability_30, -availability_60, -availability_90,
    -estimated_revenue_l365d
  ) %>%
  drop_na(price, accommodates, bedrooms, bathrooms, beds) %>%
  mutate(price = as.numeric(gsub("[\\$,]", "", price))) %>%
  filter(!is.na(price) & price > 0)

dim(df_clean)
```

```{r division}
# División de datos (misma semilla y proporción que entregas anteriores)
set.seed(123)

n <- nrow(df_clean)
train_index <- sample(1:n, size = 0.7 * n)

train <- df_clean[train_index, ]
test  <- df_clean[-train_index, ]

cat("Observaciones de entrenamiento:", nrow(train), "\n")
cat("Observaciones de prueba:", nrow(test), "\n")
```

---

# Ejercicio 6: Creación de la variable categórica de precio

## 6.1 Análisis de la distribución de precios

Antes de definir los umbrales de clasificación, es necesario examinar la distribución de la variable `price` con el fin de establecer límites que reflejen la estructura real de los datos y no criterios arbitrarios.

```{r distribucion_precio}
# Estadísticas descriptivas del precio
summary(df_clean$price)

cat("\nDesviación estándar:", sd(df_clean$price), "\n")
cat("Coeficiente de variación:", sd(df_clean$price) / mean(df_clean$price) * 100, "%\n")
```

```{r histograma_precio}
ggplot(df_clean, aes(x = price)) +
  geom_histogram(bins = 80, fill = "#2C3E50", color = "white", alpha = 0.85) +
  geom_vline(aes(xintercept = quantile(price, 0.33)),
             color = "#27AE60", linetype = "dashed", size = 1) +
  geom_vline(aes(xintercept = quantile(price, 0.66)),
             color = "#E74C3C", linetype = "dashed", size = 1) +
  annotate("text", x = quantile(df_clean$price, 0.33), y = Inf,
           label = paste0("P33 = $", round(quantile(df_clean$price, 0.33))),
           vjust = 2, hjust = -0.1, color = "#27AE60", fontface = "bold") +
  annotate("text", x = quantile(df_clean$price, 0.66), y = Inf,
           label = paste0("P66 = $", round(quantile(df_clean$price, 0.66))),
           vjust = 2, hjust = -0.1, color = "#E74C3C", fontface = "bold") +
  scale_x_continuous(limits = c(0, quantile(df_clean$price, 0.99))) +
  labs(
    title    = "Distribución del Precio por Noche — Airbnb Austin",
    subtitle = "Líneas punteadas indican los percentiles 33 y 66 utilizados como umbrales",
    x = "Precio por noche (USD)",
    y = "Frecuencia"
  ) +
  theme_minimal(base_size = 13)
```

```{r percentiles}
# Cálculo de los percentiles que definen los umbrales
p33 <- quantile(df_clean$price, probs = 0.33)
p66 <- quantile(df_clean$price, probs = 0.66)

cat("Percentil 33 (límite superior Económica):", p33, "\n")
cat("Percentil 66 (límite superior Intermedia):", p66, "\n")
```

## 6.2 Justificación de los límites seleccionados

La estrategia adoptada para definir las categorías de precio se fundamenta en los **terciles** (percentiles 33 y 66) de la distribución observada. Esta elección se justifica por las siguientes razones:

1. **Fundamento estadístico**: los terciles dividen la distribución en tres grupos de tamaño aproximadamente igual, lo cual garantiza que cada categoría cuente con suficientes observaciones para entrenar un modelo de clasificación robusto y evitar desbalances severos entre clases.

2. **Sensibilidad al contexto del mercado**: a diferencia de límites fijos predeterminados (por ejemplo, $100 y $300), los percentiles se adaptan automáticamente a la distribución real de precios del mercado de Austin, reflejando la oferta efectiva de la plataforma.

3. **Coherencia con la distribución sesgada**: dado que la variable `price` presenta una distribución asimétrica positiva (con una cola derecha prolongada), el uso de percentiles permite que la categoría "Cara" capture las propiedades del extremo superior sin que valores atípicos distorsionen los límites de las categorías inferiores.

Las tres categorías resultantes son:

```{r tabla_categorias}
tabla_limites <- data.frame(
  Categoría = c("Económica", "Intermedia", "Cara"),
  `Límite inferior` = c("$1", paste0("$", round(p33) + 1), paste0("$", round(p66) + 1)),
  `Límite superior` = c(paste0("$", round(p33)), paste0("$", round(p66)), "Máximo observado"),
  Descripción = c(
    "Propiedades accesibles, generalmente habitaciones privadas o espacios compartidos de capacidad reducida.",
    "Propiedades de precio moderado, típicamente apartamentos completos de tamaño estándar.",
    "Propiedades premium, casas completas de gran capacidad o ubicaciones privilegiadas."
  )
)

tabla_limites %>%
  kable(
    caption = "Definición de categorías de precio basada en terciles de la distribución",
    col.names = c("Categoría", "Límite inferior", "Límite superior", "Descripción"),
    align = "lccc"
  ) %>%
  kable_styling(
    bootstrap_options = c("striped", "hover", "condensed", "responsive"),
    full_width = FALSE
  ) %>%
  row_spec(1, background = "#D5F5E3") %>%
  row_spec(2, background = "#FEF9E7") %>%
  row_spec(3, background = "#FADBD8")
```

## 6.3 Creación de la variable en los conjuntos de datos

```{r crear_variable}
# Función para asignar la categoría de precio
asignar_categoria <- function(precio, umbral_bajo, umbral_alto) {
  case_when(
    precio <= umbral_bajo  ~ "Economica",
    precio <= umbral_alto  ~ "Intermedia",
    TRUE                   ~ "Cara"
  )
}

# Aplicar a entrenamiento y prueba usando los percentiles del conjunto COMPLETO
# (calculados antes de la división para mantener consistencia)
train$categoria_precio <- factor(
  asignar_categoria(train$price, p33, p66),
  levels = c("Economica", "Intermedia", "Cara")
)

test$categoria_precio <- factor(
  asignar_categoria(test$price, p33, p66),
  levels = c("Economica", "Intermedia", "Cara")
)
```

```{r verificar_distribucion}
# Verificación de la distribución de categorías en ambos conjuntos
dist_train <- table(train$categoria_precio)
dist_test  <- table(test$categoria_precio)

cat("Distribución en entrenamiento:\n")
print(dist_train)
cat("\nProporciones en entrenamiento:\n")
print(round(prop.table(dist_train) * 100, 1))

cat("\nDistribución en prueba:\n")
print(dist_test)
cat("\nProporciones en prueba:\n")
print(round(prop.table(dist_test) * 100, 1))
```

```{r grafico_distribucion_categorias}
# Visualización de la distribución resultante
bind_rows(
  train %>% mutate(Conjunto = "Entrenamiento"),
  test  %>% mutate(Conjunto = "Prueba")
) %>%
  ggplot(aes(x = categoria_precio, fill = categoria_precio)) +
  geom_bar(alpha = 0.85, color = "white") +
  facet_wrap(~ Conjunto, scales = "free_y") +
  scale_fill_manual(values = c(
    "Economica"   = "#27AE60",
    "Intermedia"  = "#F39C12",
    "Cara"        = "#E74C3C"
  )) +
  labs(
    title    = "Distribución de la Variable Categórica de Precio",
    subtitle = "Verificación de balance entre conjuntos de entrenamiento y prueba",
    x = "Categoría de precio", y = "Número de propiedades", fill = "Categoría"
  ) +
  theme_minimal(base_size = 13) +
  theme(legend.position = "none")
```

La distribución muestra proporciones similares entre ambos conjuntos, lo cual confirma que la división aleatoria preservó la estructura de las categorías y que el modelo de clasificación no estará sesgado por desbalances en el muestreo.

---

# Ejercicio 7: Árbol de clasificación

## 7.1 Construcción del modelo

Se construye un árbol de clasificación utilizando el método `"class"` de la función `rpart`. Es fundamental destacar que la variable `price` **no se incluye** como predictora, dado que la variable respuesta `categoria_precio` fue derivada directamente de ella; incluirla generaría fuga de datos (*data leakage*) y resultados artificialmente perfectos.

```{r arbol_clasificacion}
# Selección de variables predictoras (excluyendo price y la propia variable respuesta)
# Se utilizan las mismas variables predictoras empleadas en los árboles de regresión
arbol_clas <- rpart(
  categoria_precio ~ accommodates + bathrooms + bedrooms + beds +
                     room_type + number_of_reviews + minimum_nights,
  data    = train,
  method  = "class",
  control = rpart.control(cp = 0.01)
)

# Resumen de las particiones del árbol
printcp(arbol_clas)
```

## 7.2 Representación gráfica del modelo

```{r grafico_arbol, fig.width=12, fig.height=8}
rpart.plot(
  arbol_clas,
  type          = 4,
  extra         = 104,
  fallen.leaves = TRUE,
  roundint      = FALSE,
  main          = "Árbol de Clasificación — Categoría de Precio por Noche",
  box.palette   = c("#27AE60", "#F39C12", "#E74C3C"),
  cex           = 0.75,
  under         = TRUE
)
```

## 7.3 Interpretación del modelo

```{r reglas_arbol}
# Reglas de decisión generadas por el árbol
rpart.rules(arbol_clas, style = "tall", cover = TRUE)
```

```{r importancia_variables}
# Importancia relativa de las variables en el modelo de clasificación
imp_clas <- data.frame(
  Variable    = names(arbol_clas$variable.importance),
  Importancia = arbol_clas$variable.importance
)
imp_clas$Porcentaje <- round(imp_clas$Importancia / sum(imp_clas$Importancia) * 100, 1)

ggplot(imp_clas, aes(x = reorder(Variable, Porcentaje), y = Porcentaje, fill = Variable)) +
  geom_col(alpha = 0.85) +
  geom_text(aes(label = paste0(Porcentaje, "%")), hjust = -0.1, size = 4, fontface = "bold") +
  coord_flip(ylim = c(0, max(imp_clas$Porcentaje) * 1.2)) +
  scale_fill_brewer(palette = "Set2") +
  labs(
    title = "Importancia de Variables — Árbol de Clasificación",
    subtitle = "Contribución relativa de cada variable a las particiones del modelo",
    x = NULL, y = "Importancia relativa (%)"
  ) +
  theme_minimal(base_size = 13) +
  theme(legend.position = "none")
```

El árbol de clasificación revela la estructura jerárquica de las decisiones que determinan la categoría de precio de una propiedad en Airbnb Austin. A continuación se sintetizan los hallazgos principales:

**Primera partición — Tipo de alojamiento (`room_type`)**: de forma consistente con los resultados del árbol de regresión (Ejercicio 3), la primera variable seleccionada por el algoritmo es el tipo de habitación. Las propiedades que no son casa/apartamento completo tienden a clasificarse predominantemente como "Económica", lo cual refleja que la privacidad y exclusividad del espacio constituyen el factor diferenciador primario en la estructura de precios.

**Particiones subsecuentes — Capacidad y tamaño**: una vez determinado el tipo de propiedad, el modelo subdivide utilizando variables de capacidad (`accommodates`, `beds`, `bedrooms`), confirmando que el tamaño del alojamiento es el segundo factor más determinante para escalar de la categoría intermedia a la categoría cara.

**Variables con menor contribución**: el número de reseñas y las noches mínimas aportan información marginal pero útil, sugiriendo que propiedades con muchas reseñas (alta rotación) y estancias mínimas cortas tienden a ubicarse en segmentos de precio específicos.

## 7.4 Predicción sobre el conjunto de prueba

```{r prediccion_test}
# Predicción sobre el conjunto de prueba
pred_clas <- predict(arbol_clas, newdata = test, type = "class")

# Matriz de confusión
mc <- confusionMatrix(pred_clas, test$categoria_precio)
print(mc)
```

```{r visualizar_confusion}
# Representación gráfica de la matriz de confusión
mc_tabla <- as.data.frame(mc$table)

ggplot(mc_tabla, aes(x = Reference, y = Prediction, fill = Freq)) +
  geom_tile(color = "white", size = 1) +
  geom_text(aes(label = Freq), size = 6, fontface = "bold") +
  scale_fill_gradient(low = "#F8F9FA", high = "#2C3E50") +
  labs(
    title    = "Matriz de Confusión — Árbol de Clasificación",
    subtitle = paste0("Exactitud global: ", round(mc$overall["Accuracy"] * 100, 1), "%"),
    x = "Categoría real", y = "Categoría predicha", fill = "Frecuencia"
  ) +
  theme_minimal(base_size = 14) +
  theme(
    axis.text = element_text(face = "bold"),
    panel.grid = element_blank()
  )
```

## 7.5 Análisis de eficiencia del clasificador

```{r metricas_clase}
# Métricas por clase
metricas_clase <- data.frame(
  Categoría   = c("Económica", "Intermedia", "Cara"),
  Sensibilidad = round(mc$byClass[, "Sensitivity"] * 100, 1),
  Especificidad = round(mc$byClass[, "Specificity"] * 100, 1),
  `Valor Predictivo Positivo` = round(mc$byClass[, "Pos Pred Value"] * 100, 1),
  F1 = round(mc$byClass[, "F1"] * 100, 1)
)

metricas_clase %>%
  kable(
    caption = "Métricas de desempeño por categoría — Árbol de clasificación",
    align = "lcccc"
  ) %>%
  kable_styling(
    bootstrap_options = c("striped", "hover", "condensed"),
    full_width = FALSE
  )
```

La exactitud global del modelo proporciona una medida general de su capacidad predictiva. No obstante, el análisis por clase revela información más granular sobre dónde el algoritmo presenta fortalezas y debilidades. La categoría "Intermedia" suele ser la más difícil de clasificar correctamente, dado que sus propiedades comparten características tanto con las económicas como con las caras, generando mayor confusión en las fronteras de decisión. Este comportamiento es esperado y consistente con la naturaleza continua de la variable original de precio, donde la transición entre categorías no es abrupta sino gradual.

---

*Fin de los ejercicios 6 y 7 — Pasaporte Laboratorio 4* | Herramientas: R, `rpart`, `rpart.plot`, `caret`, `ggplot2`