---
title: "Pasaporte7_4&5"
author: "Alejandro Anton"
date: "2026-04-24"
output: pdf_document
---

```{r setup, include=FALSE}
knitr::opts_chunk$set(echo = TRUE, warning = FALSE, message = FALSE)
library(e1071)
library(caret)
library(dplyr)
library(ggplot2)
```

## Carga y Preparación de los Datos

```{r carga_datos}
load("listings.RData")

# Limpiar precio: remover "$" y comas, convertir a numérico
listings$price_num <- as.numeric(gsub("[$,]", "", listings$price))

# Crear variable categórica: barata / media / cara
# Se usan los percentiles 33 y 66 como puntos de corte
q33 <- quantile(listings$price_num, 0.33, na.rm = TRUE)
q66 <- quantile(listings$price_num, 0.66, na.rm = TRUE)

cat("Corte barata/media:", q33, "\n")
cat("Corte media/cara:  ", q66, "\n")

listings$categoria_precio <- cut(
  listings$price_num,
  breaks = c(-Inf, q33, q66, Inf),
  labels = c("Barata", "Media", "Cara"),
  right  = TRUE
)

table(listings$categoria_precio)
```

## Exploración y Transformaciones

```{r exploracion}
# Seleccionar variables numéricas relevantes para el modelo
vars_modelo <- listings %>%
  select(
    categoria_precio,
    accommodates,
    bathrooms,
    bedrooms,
    beds,
    minimum_nights,
    availability_365,
    number_of_reviews,
    review_scores_rating,
    review_scores_cleanliness,
    review_scores_location,
    review_scores_value,
    calculated_host_listings_count,
    reviews_per_month
  ) %>%
  na.omit()

cat("Filas después de na.omit():", nrow(vars_modelo), "\n")
cat("Distribución de clases:\n")
print(table(vars_modelo$categoria_precio))
```

### Justificación de transformaciones

Las transformaciones aplicadas fueron:

1. **Precio → categórica**: `precio` estaba como `character` con formato `"$XX.00"`, se limpió con `gsub` y se convirtió en factor de 3 niveles usando percentiles 33% y 66% como cortes (barata ≤ $141, media ≤ $264, cara > $264).
2. **Eliminación de NAs**: SVM no admite valores faltantes; se usó `na.omit()` sobre las variables seleccionadas.
3. **Selección de variables**: Se eliminaron columnas de texto (URLs, descripciones), identificadores y columnas con >50% NAs. Se conservaron variables numéricas interpretables.
4. **Escalado (dentro de caret)**: SVM es sensible a la escala; `caret` aplica `preProcess = c("center","scale")` en los modelos.

## División en Conjuntos de Entrenamiento y Prueba

Se usa la misma semilla que en hojas anteriores para reproducibilidad.

```{r split}
set.seed(123)  # Misma semilla de hojas de trabajo anteriores

idx_train <- createDataPartition(vars_modelo$categoria_precio, p = 0.70, list = FALSE)
train_data <- vars_modelo[idx_train, ]
test_data  <- vars_modelo[-idx_train, ]

cat("Entrenamiento:", nrow(train_data), "filas\n")
cat("Prueba:       ", nrow(test_data),  "filas\n")
```

---

## Ejercicio 4 – Generación de Múltiples Modelos SVM

Se entrenan 4 modelos con diferentes kernels y parámetros:

| Modelo | Kernel      | C      | Gamma / d     |
|--------|-------------|--------|---------------|
| SVM1   | Lineal      | 1      | —             |
| SVM2   | Radial (RBF)| 1      | γ = 0.1       |
| SVM3   | Radial (RBF)| 10     | γ = 0.01      |
| SVM4   | Polinomial  | 1      | d = 3         |

```{r svm_lineal}
# Modelo 1: Kernel Lineal
set.seed(123)
svm1 <- svm(
  categoria_precio ~ .,
  data   = train_data,
  kernel = "linear",
  cost   = 1,
  scale  = TRUE
)
summary(svm1)
```

```{r svm_radial1}
# Modelo 2: Kernel Radial, C=1, gamma=0.1
set.seed(123)
svm2 <- svm(
  categoria_precio ~ .,
  data   = train_data,
  kernel = "radial",
  cost   = 1,
  gamma  = 0.1,
  scale  = TRUE
)
summary(svm2)
```

```{r svm_radial2}
# Modelo 3: Kernel Radial, C=10, gamma=0.01
set.seed(123)
svm3 <- svm(
  categoria_precio ~ .,
  data   = train_data,
  kernel = "radial",
  cost   = 10,
  gamma  = 0.01,
  scale  = TRUE
)
summary(svm3)
```

```{r svm_polinomial}
# Modelo 4: Kernel Polinomial, C=1, d=3
set.seed(123)
svm4 <- svm(
  categoria_precio ~ .,
  data   = train_data,
  kernel = "polynomial",
  cost   = 1,
  degree = 3,
  scale  = TRUE
)
summary(svm4)
```

### (Opcional) Tuneo Automático del Modelo Radial

```{r tune_svm, cache=TRUE}
# Se tuneará svm2 (radial) con búsqueda en grid reducida para eficiencia
set.seed(123)
tune_result <- tune(
  svm,
  categoria_precio ~ .,
  data   = train_data,
  kernel = "radial",
  ranges = list(
    cost  = c(0.1, 1, 10),
    gamma = c(0.01, 0.1, 0.5)
  )
)

cat("Mejores parámetros:\n")
print(tune_result$best.parameters)
cat("Error de validación cruzada del mejor modelo:", tune_result$best.performance, "\n")

# Modelo tuneado
svm_tuned <- tune_result$best.model
```

**Interpretación del tuneo**: `tune()` realiza validación cruzada 10-fold sobre la grilla de hiperparámetros. El error reportado es el error de clasificación promedio. El modelo con menor error es seleccionado automáticamente. Esto permite elegir `C` y `γ` de forma objetiva en lugar de empírica.

---

## Ejercicio 5 – Predicciones y Matrices de Confusión

```{r predicciones}
pred_svm1   <- predict(svm1,   newdata = test_data)
pred_svm2   <- predict(svm2,   newdata = test_data)
pred_svm3   <- predict(svm3,   newdata = test_data)
pred_svm4   <- predict(svm4,   newdata = test_data)
pred_tuned  <- predict(svm_tuned, newdata = test_data)
```

### Matriz de Confusión – SVM1 (Lineal, C=1)

```{r cm_svm1}
cm1 <- confusionMatrix(pred_svm1, test_data$categoria_precio)
print(cm1)
```

### Matriz de Confusión – SVM2 (Radial, C=1, γ=0.1)

```{r cm_svm2}
cm2 <- confusionMatrix(pred_svm2, test_data$categoria_precio)
print(cm2)
```

### Matriz de Confusión – SVM3 (Radial, C=10, γ=0.01)

```{r cm_svm3}
cm3 <- confusionMatrix(pred_svm3, test_data$categoria_precio)
print(cm3)
```

### Matriz de Confusión – SVM4 (Polinomial, d=3)

```{r cm_svm4}
cm4 <- confusionMatrix(pred_svm4, test_data$categoria_precio)
print(cm4)
```

### Matriz de Confusión – SVM Tuneado (mejor C y γ)

```{r cm_tuned}
cm_tuned <- confusionMatrix(pred_tuned, test_data$categoria_precio)
print(cm_tuned)
```

### Tabla Comparativa de Exactitud

```{r comparativa}
resultados <- data.frame(
  Modelo   = c("SVM1 Lineal", "SVM2 Radial C=1 g=0.1",
                "SVM3 Radial C=10 g=0.01", "SVM4 Polinomial d=3",
                "SVM Tuneado"),
  Kernel   = c("linear","radial","radial","polynomial","radial"),
  Accuracy = c(
    cm1$overall["Accuracy"],
    cm2$overall["Accuracy"],
    cm3$overall["Accuracy"],
    cm4$overall["Accuracy"],
    cm_tuned$overall["Accuracy"]
  )
)

resultados$Accuracy <- round(resultados$Accuracy, 4)
knitr::kable(resultados, caption = "Comparación de Exactitud por Modelo SVM")

ggplot(resultados, aes(x = reorder(Modelo, Accuracy), y = Accuracy, fill = Kernel)) +
  geom_col() +
  coord_flip() +
  labs(title = "Exactitud de Modelos SVM en conjunto de prueba",
       x = "", y = "Accuracy") +
  theme_minimal() +
  geom_text(aes(label = scales::percent(Accuracy, accuracy=0.1)), hjust = -0.1, size = 3.5) +
  ylim(0, 1)
```

### Análisis de Sobreajuste / Desajuste

```{r overfitting}
# Accuracy en entrenamiento para comparar con prueba
acc_train <- c(
  mean(predict(svm1,  train_data) == train_data$categoria_precio),
  mean(predict(svm2,  train_data) == train_data$categoria_precio),
  mean(predict(svm3,  train_data) == train_data$categoria_precio),
  mean(predict(svm4,  train_data) == train_data$categoria_precio),
  mean(predict(svm_tuned, train_data) == train_data$categoria_precio)
)

overfitting_tabla <- data.frame(
  Modelo       = resultados$Modelo,
  Acc_Train    = round(acc_train, 4),
  Acc_Test     = resultados$Accuracy,
  Diferencia   = round(acc_train - resultados$Accuracy, 4)
)

knitr::kable(overfitting_tabla, caption = "Análisis de Sobreajuste: Train vs Test")
```

**Interpretación:**

- Si `Acc_Train >> Acc_Test` (diferencia > 0.05): el modelo está **sobreajustado** (memoriza el entrenamiento pero no generaliza). Soluciones: reducir `C`, aumentar regularización, usar menos variables.
- Si `Acc_Train ≈ Acc_Test` y ambas son bajas: el modelo está **desajustado**. Soluciones: aumentar `C`, usar kernel más complejo (polinomial o RBF con γ mayor), agregar más variables.
- El modelo tuneado debería presentar el mejor balance entre ambos errores gracias a la validación cruzada.