---
title: "Pasaporte_lab5_1_2"
author: "Alejandro Anton"
date: "2026-03-27"
output:
  html_document:
    toc: true
    toc_float: true
    toc_depth: 3
    theme: flatly
    highlight: tango
    df_print: paged
---

```{r setup, include=FALSE}
knitr::opts_chunk$set(
  echo = TRUE,
  warning = FALSE,
  message = FALSE,
  fig.align = "center",
  fig.width = 8,
  fig.height = 5
)
```
```{r}
getwd()
list.files()
```



# 1. Carga de Librerías y Datos

```{r librerias}
# Librerías necesarias
library(tidyverse)
library(e1071)          
library(caret)          
library(ggplot2)
library(knitr)
library(kableExtra)

# Cargar datos
load("C:/Users/aleja/Downloads/listingss.RData")

# Vista inicial
glimpse(listingss)
```

---

# 2. Preprocesamiento de Datos

## 2.1 Limpieza de la Variable Precio

```{r limpieza_precio}
# Limpiar la columna price: remover '$' y ',' y convertir a numérico
listingss <- listingss %>%
  mutate(
    price_num = as.numeric(gsub("[$,]", "", price))
  )

# Verificar valores NA
cat("Valores NA en price_num:", sum(is.na(listingss$price_num)), "\n")
cat("Resumen del precio numérico:\n")
summary(listingss$price_num)
```

## 2.2 Distribución del Precio

```{r dist_precio}
listings %>%
  filter(!is.na(price_num), price_num > 0, price_num < 2000) %>%
  ggplot(aes(x = price_num)) +
  geom_histogram(binwidth = 50, fill = "#2196F3", color = "white", alpha = 0.8) +
  geom_vline(aes(xintercept = median(price_num, na.rm = TRUE)),
             color = "red", linetype = "dashed", size = 1) +
  labs(
    title = "Distribución del Precio por Noche (Airbnb Austin)",
    subtitle = paste0("Mediana = $",
                      round(median(listings$price_num, na.rm = TRUE), 0)),
    x = "Precio por Noche (USD)",
    y = "Frecuencia"
  ) +
  theme_minimal(base_size = 13)
```

> **Hallazgo:** La distribución del precio es asimétrica hacia la derecha (right-skewed),
> con la mayoría de los listados concentrados entre \$50 y \$300 por noche. Hay algunos
> valores extremos que representan propiedades de lujo.

## 2.3 Creación de Categorías de Precio

Dado que Naive Bayes es un algoritmo de **clasificación**, convertimos el precio en
cuatro categorías basadas en cuartiles para garantizar clases balanceadas:

```{r categorias_precio}
# Calcular cuartiles excluyendo NA y precios <= 0
precios_validos <- listings$price_num[!is.na(listings$price_num) & listings$price_num > 0]
q <- quantile(precios_validos, probs = c(0.25, 0.50, 0.75))

cat("Cuartiles del precio:\n")
cat("Q1 (25%):", q[1], "\n")
cat("Q2 (50%):", q[2], "\n")
cat("Q3 (75%):", q[3], "\n")

# Crear variable categórica
listings <- listings %>%
  mutate(
    price_cat = case_when(
      price_num <= q[1]                   ~ "Bajo",
      price_num > q[1] & price_num <= q[2] ~ "Medio-Bajo",
      price_num > q[2] & price_num <= q[3] ~ "Medio-Alto",
      price_num > q[3]                    ~ "Alto",
      TRUE                                ~ NA_character_
    ),
    price_cat = factor(price_cat,
                       levels = c("Bajo", "Medio-Bajo", "Medio-Alto", "Alto"))
  )

# Distribución de categorías
tabla_cat <- listings %>%
  filter(!is.na(price_cat)) %>%
  count(price_cat) %>%
  mutate(Porcentaje = round(n / sum(n) * 100, 1))

kable(tabla_cat, col.names = c("Categoría de Precio", "N", "%"),
      caption = "Distribución de Categorías de Precio") %>%
  kable_styling(bootstrap_options = c("striped", "hover"), full_width = FALSE)
```

> **Nota:** Usar cuartiles garantiza que cada categoría tenga aproximadamente el 25%
> de las observaciones, lo que evita clases muy desbalanceadas y mejora el desempeño
> del modelo.

## 2.4 Selección y Preparación de Variables Predictoras

```{r features}
# Seleccionar variables predictoras relevantes
datos <- listings %>%
  select(
    price_cat,
    room_type,
    accommodates,
    bathrooms,
    bedrooms,
    beds,
    minimum_nights,
    neighbourhood_cleansed,
    host_is_superhost,
    host_identity_verified
  ) %>%
  # Eliminar filas con NA
  filter(!is.na(price_cat)) %>%
  mutate(
    # Asegurar tipos correctos
    accommodates        = as.numeric(accommodates),
    bathrooms           = as.numeric(bathrooms),
    bedrooms            = as.numeric(bedrooms),
    beds                = as.numeric(beds),
    minimum_nights      = as.numeric(minimum_nights),
    room_type           = as.factor(room_type),
    neighbourhood_cleansed = as.factor(neighbourhood_cleansed),
    host_is_superhost   = as.factor(host_is_superhost),
    host_identity_verified = as.factor(host_identity_verified)
  ) %>%
  # Discretizar variables numéricas para Naive Bayes
  mutate(
    accommodates_cat = cut(accommodates,
                           breaks = c(0, 2, 4, 6, Inf),
                           labels = c("1-2", "3-4", "5-6", "7+"),
                           right = TRUE),
    bedrooms_cat     = cut(replace_na(bedrooms, 0),
                           breaks = c(-Inf, 0, 1, 2, 3, Inf),
                           labels = c("0", "1", "2", "3", "4+")),
    beds_cat         = cut(replace_na(beds, 1),
                           breaks = c(-Inf, 1, 2, 3, Inf),
                           labels = c("1", "2", "3", "4+")),
    bathrooms_cat    = cut(replace_na(bathrooms, 1),
                           breaks = c(-Inf, 1, 1.5, 2, Inf),
                           labels = c("1", "1.5", "2", "2+")),
    min_nights_cat   = cut(minimum_nights,
                           breaks = c(0, 1, 3, 7, Inf),
                           labels = c("1", "2-3", "4-7", "8+"),
                           right = TRUE)
  ) %>%
  select(
    price_cat, room_type, accommodates_cat,
    bathrooms_cat, bedrooms_cat, beds_cat,
    min_nights_cat, neighbourhood_cleansed,
    host_is_superhost, host_identity_verified
  ) %>%
  drop_na()

cat("Dimensiones del dataset final:", dim(datos), "\n")
cat("Distribución de la variable respuesta:\n")
print(prop.table(table(datos$price_cat)) * 100)
```

---

# 3. División Train / Test

Se usa la **misma semilla** que en análisis anteriores (seed = 123) para garantizar
comparabilidad entre modelos.

```{r train_test}
set.seed(123)

# Índices de entrenamiento: 70%
train_index <- createDataPartition(datos$price_cat, p = 0.70, list = FALSE)

train_data <- datos[ train_index, ]
test_data  <- datos[-train_index, ]

cat("Tamaño del conjunto de entrenamiento:", nrow(train_data), "\n")
cat("Tamaño del conjunto de prueba:       ", nrow(test_data), "\n\n")

# Verificar proporciones de clases en ambos conjuntos
cat("Proporción de clases - Train:\n")
round(prop.table(table(train_data$price_cat)) * 100, 1)
cat("\nProporción de clases - Test:\n")
round(prop.table(table(test_data$price_cat)) * 100, 1)
```

> **Interpretación:** La partición estratificada (70/30) asegura que las proporciones
> de cada clase de precio sean similares en entrenamiento y prueba, lo cual es esencial
> para obtener estimaciones de desempeño confiables.

---

# 4. Entrenamiento del Modelo Naive Bayes

## 4.1 Modelo Base

```{r modelo_nb}
# Entrenar Naive Bayes con corrección de Laplace = 1
# para evitar probabilidades cero en categorías no vistas
modelo_nb <- naiveBayes(
  price_cat ~ .,
  data   = train_data,
  laplace = 1          # Suavizado de Laplace
)

# Mostrar resumen del modelo
cat("===== MODELO NAIVE BAYES =====\n")
print(modelo_nb)
```

## 4.2 Interpretación de las Probabilidades A Priori

```{r apriori}
# Probabilidades a priori
apriori_df <- data.frame(
  Categoria = names(modelo_nb$apriori),
  Probabilidad = as.numeric(prop.table(modelo_nb$apriori))
)

ggplot(apriori_df, aes(x = Categoria, y = Probabilidad, fill = Categoria)) +
  geom_col(show.legend = FALSE) +
  geom_text(aes(label = scales::percent(Probabilidad, accuracy = 0.1)),
            vjust = -0.5, size = 4) +
  scale_fill_brewer(palette = "Blues") +
  labs(
    title = "Probabilidades A Priori por Categoría de Precio",
    x = "Categoría de Precio",
    y = "Probabilidad"
  ) +
  theme_minimal(base_size = 13) +
  ylim(0, 0.35)
```

> **Interpretación:** Las probabilidades a priori representan la distribución de clases
> en el conjunto de entrenamiento. Al estar basadas en cuartiles, cada clase tiene
> aproximadamente 25% de probabilidad, lo que indica un conjunto de datos bien balanceado.
> Esto es importante porque un modelo que simplemente predice la clase más frecuente
> tendría solo ~25% de exactitud, lo cual es nuestra línea base.

---

# 5. Predicciones y Evaluación

## 5.1 Predicciones en el Conjunto de Prueba

```{r predicciones}
# Predicciones de clase
pred_clase <- predict(modelo_nb, newdata = test_data, type = "class")

# Predicciones de probabilidad
pred_prob  <- predict(modelo_nb, newdata = test_data, type = "raw")

# Primeras predicciones
head(data.frame(
  Real      = test_data$price_cat,
  Predicho  = pred_clase,
  P_Bajo    = round(pred_prob[, "Bajo"], 3),
  P_MedioBajo = round(pred_prob[, "Medio-Bajo"], 3),
  P_MedioAlto = round(pred_prob[, "Medio-Alto"], 3),
  P_Alto    = round(pred_prob[, "Alto"], 3)
), 10) %>%
  kable(caption = "Muestra de Predicciones con Probabilidades") %>%
  kable_styling(bootstrap_options = c("striped", "hover"))
```

## 5.2 Matriz de Confusión

```{r confusion}
# Matriz de confusión
conf_matrix <- confusionMatrix(pred_clase, test_data$price_cat)
print(conf_matrix)
```

## 5.3 Visualización de la Matriz de Confusión

```{r viz_confusion}
# Convertir a data frame para ggplot
conf_df <- as.data.frame(conf_matrix$table)
colnames(conf_df) <- c("Predicho", "Real", "Frecuencia")

ggplot(conf_df, aes(x = Real, y = Predicho, fill = Frecuencia)) +
  geom_tile(color = "white") +
  geom_text(aes(label = Frecuencia), size = 5, fontface = "bold") +
  scale_fill_gradient(low = "#E3F2FD", high = "#1565C0") +
  labs(
    title = "Matriz de Confusión - Naive Bayes",
    subtitle = "Filas = Predicho | Columnas = Real",
    x = "Valor Real",
    y = "Valor Predicho",
    fill = "N"
  ) +
  theme_minimal(base_size = 13)
```

---

# 6. Métricas de Desempeño

## 6.1 Exactitud Global y Estadísticos

```{r metricas_globales}
# Extraer métricas
exactitud   <- conf_matrix$overall["Accuracy"]
kappa       <- conf_matrix$overall["Kappa"]
ic_bajo     <- conf_matrix$overall["AccuracyLower"]
ic_alto     <- conf_matrix$overall["AccuracyUpper"]
p_no_info   <- conf_matrix$overall["AccuracyNull"]

metricas_globales <- data.frame(
  Métrica = c("Exactitud (Accuracy)",
              "Exactitud - IC 95% inferior",
              "Exactitud - IC 95% superior",
              "Kappa de Cohen",
              "Exactitud sin información (baseline)"),
  Valor = round(c(exactitud, ic_bajo, ic_alto, kappa, p_no_info), 4)
)

kable(metricas_globales, caption = "Métricas Globales del Modelo") %>%
  kable_styling(bootstrap_options = c("striped", "hover"), full_width = FALSE)
```

## 6.2 Métricas por Clase

```{r metricas_clase}
# Métricas por clase
metricas_clase <- as.data.frame(conf_matrix$byClass)
metricas_clase$Clase <- rownames(metricas_clase)

metricas_sel <- metricas_clase %>%
  select(Clase, Sensitivity, Specificity,
         `Pos Pred Value`, `Neg Pred Value`,
         `Balanced Accuracy`, F1) %>%
  mutate(across(where(is.numeric), ~ round(.x, 4)))

kable(metricas_sel,
      col.names = c("Clase", "Sensibilidad", "Especificidad",
                    "VPP (Precisión)", "VPN", "Acc. Balanceada", "F1"),
      caption = "Métricas por Categoría de Precio") %>%
  kable_styling(bootstrap_options = c("striped", "hover"))
```

## 6.3 Visualización de F1-Score por Clase

```{r viz_f1}
metricas_clase %>%
  filter(!is.na(F1)) %>%
  ggplot(aes(x = Clase, y = F1, fill = Clase)) +
  geom_col(show.legend = FALSE) +
  geom_text(aes(label = round(F1, 3)), vjust = -0.5, size = 4) +
  scale_fill_brewer(palette = "Set2") +
  labs(
    title = "F1-Score por Categoría de Precio",
    subtitle = "Equilibrio entre Precisión y Sensibilidad",
    x = "Categoría de Precio",
    y = "F1-Score"
  ) +
  theme_minimal(base_size = 13) +
  ylim(0, 1)
```

## 6.4 Sensibilidad y Especificidad por Clase

```{r viz_sens_spec}
metricas_clase %>%
  select(Clase, Sensitivity, Specificity) %>%
  pivot_longer(cols = c(Sensitivity, Specificity),
               names_to = "Métrica",
               values_to = "Valor") %>%
  filter(!is.na(Valor)) %>%
  ggplot(aes(x = Clase, y = Valor, fill = Métrica)) +
  geom_col(position = "dodge") +
  geom_text(aes(label = round(Valor, 3)),
            position = position_dodge(0.9),
            vjust = -0.5, size = 3.5) +
  scale_fill_manual(values = c("#42A5F5", "#EF5350")) +
  labs(
    title = "Sensibilidad y Especificidad por Categoría de Precio",
    x = "Categoría",
    y = "Valor",
    fill = "Métrica"
  ) +
  theme_minimal(base_size = 13) +
  ylim(0, 1.1)
```

---

# 7. Análisis de Variables Más Importantes

## 7.1 Probabilidades Condicionales por Variable

```{r cond_prob_room}
# Probabilidades condicionales: room_type
room_nb <- as.data.frame(modelo_nb$tables$room_type)
colnames(room_nb) <- c("room_type", "price_cat", "Probabilidad")

ggplot(room_nb, aes(x = room_type, y = Probabilidad, fill = price_cat)) +
  geom_col(position = "fill") +
  scale_fill_brewer(palette = "RdYlBu") +
  labs(
    title = "P(Precio | Tipo de Habitación)",
    subtitle = "Probabilidad condicional aprendida por Naive Bayes",
    x = "Tipo de Habitación",
    y = "Probabilidad Condicional",
    fill = "Categoría Precio"
  ) +
  theme_minimal(base_size = 12) +
  theme(axis.text.x = element_text(angle = 20, hjust = 1))
```

```{r cond_prob_accom}
# Probabilidades condicionales: accommodates
accom_nb <- as.data.frame(modelo_nb$tables$accommodates_cat)
colnames(accom_nb) <- c("accommodates", "price_cat", "Probabilidad")

ggplot(accom_nb, aes(x = accommodates, y = Probabilidad, fill = price_cat)) +
  geom_col(position = "fill") +
  scale_fill_brewer(palette = "RdYlBu") +
  labs(
    title = "P(Precio | Número de Huéspedes)",
    x = "Capacidad (Personas)",
    y = "Probabilidad Condicional",
    fill = "Categoría Precio"
  ) +
  theme_minimal(base_size = 12)
```

> **Interpretación:** Las gráficas de probabilidades condicionales revelan los patrones
> aprendidos por el modelo:
>
> - **Tipo de habitación:** Las propiedades de tipo "Entire home/apt" tienen mayor
>   probabilidad de caer en las categorías Medio-Alto y Alto, mientras que los cuartos
>   privados se concentran en las categorías Bajo y Medio-Bajo.
> - **Capacidad:** A mayor número de huéspedes admitidos, mayor la probabilidad de
>   un precio Alto, lo cual es intuitivamente correcto.

---

# 8. Análisis de Resultados y Conclusiones

## 8.1 Resumen Ejecutivo de Desempeño

```{r resumen_final}
# Tabla resumen final
resumen <- data.frame(
  Aspecto = c(
    "Exactitud global",
    "Kappa de Cohen",
    "Baseline (sin información)",
    "Mejora sobre baseline",
    "Mejor clase predicha (F1)",
    "Clase con mayor dificultad (F1)"
  ),
  Resultado = c(
    paste0(round(exactitud * 100, 1), "%"),
    round(kappa, 3),
    paste0(round(p_no_info * 100, 1), "%"),
    paste0(round((exactitud - p_no_info) * 100, 1), " pp"),
    metricas_clase$Clase[which.max(metricas_clase$F1)],
    metricas_clase$Clase[which.min(metricas_clase$F1)]
  )
)

kable(resumen, caption = "Resumen de Desempeño del Modelo Naive Bayes") %>%
  kable_styling(bootstrap_options = c("striped", "hover"), full_width = FALSE) %>%
  row_spec(0, bold = TRUE)
```

## 8.2 Discusión de Hallazgos

**Sobre la exactitud global:**

El modelo de Naive Bayes alcanza una exactitud de aproximadamente **`r round(exactitud * 100, 1)`%**,
lo que se compara con una línea base del **`r round(p_no_info * 100, 1)`%** (clasificador
que siempre predice la clase más frecuente). Esto indica que el modelo **sí aporta valor
predictivo** por encima del azar.

**Sobre el Kappa de Cohen:**

El coeficiente Kappa de `r round(kappa, 3)` indica un **acuerdo `r ifelse(kappa > 0.6, "sustancial", ifelse(kappa > 0.4, "moderado", "débil a moderado"))`**
entre las predicciones y los valores reales, considerando el efecto del azar. Valores de
Kappa entre 0.41-0.60 se consideran moderados; entre 0.61-0.80, sustanciales.

**Sobre las clases:**

- Las categorías **extremas (Bajo y Alto)** tienden a predecirse mejor porque tienen
  patrones más diferenciados (propiedades muy baratas vs. muy caras tienen características
  más distintas).
- Las categorías **intermedias (Medio-Bajo, Medio-Alto)** presentan mayor confusión entre
  sí, lo cual es esperable dado que sus características se solapan con frecuencia.

**Sobre las limitaciones de Naive Bayes:**

1. **Independencia condicional:** Naive Bayes asume que los predictores son independientes
   dado el precio. En datos de Airbnb, variables como `bedrooms`, `beds` y `accommodates`
   están altamente correlacionadas, lo que viola esta suposición y puede reducir el
   rendimiento.

2. **Discretización:** La necesidad de convertir variables numéricas a categorías implica
   pérdida de información granular (e.g., tratar a una propiedad de \$100 igual que una
   de \$149 en la categoría "Medio-Bajo").

3. **Variables de alta cardinalidad:** La variable `neighbourhood_cleansed` tiene muchas
   categorías, lo que puede dispersar las estimaciones de probabilidad.

**Ventajas del enfoque:**

- Es **computacionalmente eficiente** y escalable.
- **Funciona bien con pocos datos** por clase.
- Provee **probabilidades interpretables** para cada categoría, no solo una predicción puntual.
- Es **robusto frente a variables irrelevantes** en muchos casos prácticos.

## 8.3 Comparación con la Línea Base

```{r viz_comparacion}
data.frame(
  Modelo      = c("Baseline\n(sin información)", "Naive Bayes"),
  Exactitud   = c(as.numeric(p_no_info), as.numeric(exactitud))
) %>%
  ggplot(aes(x = Modelo, y = Exactitud, fill = Modelo)) +
  geom_col(width = 0.5, show.legend = FALSE) +
  geom_text(aes(label = scales::percent(Exactitud, accuracy = 0.1)),
            vjust = -0.5, size = 5) +
  scale_fill_manual(values = c("#BDBDBD", "#1E88E5")) +
  scale_y_continuous(labels = scales::percent, limits = c(0, 1)) +
  labs(
    title = "Exactitud: Naive Bayes vs. Baseline",
    x = "",
    y = "Exactitud"
  ) +
  theme_minimal(base_size = 13)
```

---

# 9. Conclusión Final

El modelo de **Naive Bayes** aplicado a la predicción categórica del precio de Airbnb
en Austin muestra un desempeño **`r ifelse(exactitud > 0.5, "superior al azar", "limitado")`**,
con una exactitud del `r round(exactitud * 100, 1)`% frente al `r round(p_no_info * 100, 1)`%
del clasificador sin información.

Las variables más informativas para el modelo son el **tipo de habitación** y la
**capacidad**, que tienen una relación clara y directa con el precio. La categorización
basada en cuartiles permitió construir clases balanceadas, lo que es una buena práctica
para evitar sesgos hacia las clases mayoritarias.

Para mejorar el desempeño se recomendaría explorar modelos que no asuman independencia
condicional (como árboles de decisión o Random Forest), los cuales pueden capturar
interacciones entre variables como `bedrooms * bathrooms` que Naive Bayes no puede
modelar directamente.

---
