---
title: "Laboratorio 5 – Naive Bayes: Predicción y Clasificación de Precios Airbnb Austin"
author: "Alejandro Antón, Juan Fernando, Fernando Mendoza"
date: "2026-03-27"
output:
  html_document:
    toc: true
    toc_float: true
    toc_depth: 3
    theme: flatly
    highlight: tango
    df_print: paged
---

```{r setup, include=FALSE}
knitr::opts_chunk$set(
  echo    = TRUE,
  warning = FALSE,
  message = FALSE,
  fig.align = "center",
  fig.width  = 8,
  fig.height = 5
)
```

---

# 0. Marco Teórico: Naive Bayes

## 0.1 Fundamento Probabilístico

El clasificador Naive Bayes parte del Teorema de Bayes, que relaciona las probabilidades condicionales y marginales de un evento:

$$P(C_k \mid \mathbf{x}) = \frac{P(\mathbf{x} \mid C_k) \, P(C_k)}{P(\mathbf{x})}$$

En esta expresión, $P(C_k \mid \mathbf{x})$ denota la probabilidad posterior de que la
observación pertenezca a la clase $C_k$ una vez conocido el vector de predictores
$\mathbf{x} = (x_1, \ldots, x_p)$. El término $P(\mathbf{x} \mid C_k)$ corresponde a la
verosimilitud, $P(C_k)$ a la probabilidad a priori de la clase, y $P(\mathbf{x})$ a la
evidencia marginal, que al ser constante para todas las clases resulta irrelevante en la
decisión de clasificación.

## 0.2 Supuesto de Independencia Condicional

El adjetivo *naive* hace referencia al supuesto de que, condicionado a la clase, los
predictores son mutuamente independientes:

$$P(\mathbf{x} \mid C_k) = \prod_{j=1}^{p} P(x_j \mid C_k)$$

Gracias a esta simplificación, en lugar de estimar una distribución conjunta
$p$-dimensional basta con estimar $p$ distribuciones univariadas por clase. Domingos y
Pazzani (1997) mostraron que, pese a que el supuesto rara vez se cumple de manera
estricta, la regla de clasificación resultante mantiene un desempeño aceptable siempre
que el ordenamiento relativo de las probabilidades posteriores se preserve, aunque sus
magnitudes absolutas estén sesgadas. En el contexto de Airbnb, variables como `bedrooms`,
`beds` y `accommodates` presentan correlaciones altas, por lo que conviene tener en cuenta
esta limitación al interpretar las probabilidades estimadas.

## 0.3 Regla de Decisión MAP

La asignación de clase se realiza mediante el criterio de *Maximum A Posteriori*:

$$\hat{C} = \arg\max_{k} \; P(C_k) \prod_{j=1}^{p} P(x_j \mid C_k)$$

## 0.4 Suavizado de Laplace

Cuando una combinación predictor–clase no se observa en el conjunto de entrenamiento,
la verosimilitud correspondiente es cero y anula el producto completo. El suavizado de
Laplace resuelve este problema añadiendo un conteo ficticio $\alpha$ (habitualmente
$\alpha = 1$) a cada celda de la tabla de frecuencias:

$$\hat{P}(x_j = v \mid C_k) = \frac{n_{kv} + \alpha}{n_k + \alpha \cdot |V_j|}$$

donde $n_{kv}$ es la frecuencia de la combinación $(v, C_k)$, $n_k$ el total de
observaciones de la clase $k$, y $|V_j|$ el número de valores distintos del predictor $j$.

## 0.5 Extensión a Regresión

Naive Bayes es, por construcción, un clasificador. No obstante, es posible derivar una
predicción numérica a partir de las probabilidades posteriores calculando la esperanza
condicional del precio:

$$\hat{y} = \sum_{k=1}^{K} P(C_k \mid \mathbf{x}) \cdot \bar{y}_k$$

donde $\bar{y}_k$ representa el precio promedio observado en el entrenamiento para la
clase $k$. De este modo, la predicción continua es un promedio ponderado por la confianza
del modelo en cada categoría. Cabe señalar que esta aproximación comprime las predicciones
al rango de los promedios por clase, perdiendo la capacidad de discriminar precios dentro
de una misma categoría.

---

# 1. Carga de Librerías y Datos

```{r librerias}
library(tidyverse)
library(e1071)
library(caret)
library(ggplot2)
library(knitr)
library(kableExtra)
library(scales)
library(rpart)
library(rpart.plot)
library(randomForest)
library(Metrics)

# Cargar datos (mismo archivo que Labs 3 y 4)
load("listings.RData")
df <- listings

glimpse(df)
```

---

# 2. Preprocesamiento de Datos

El pipeline de limpieza que se aplica a continuación es idéntico al empleado en los
Laboratorios 3 y 4. Mantener las mismas transformaciones y la misma semilla de partición
es un requisito necesario para que las métricas de los distintos algoritmos sean
directamente comparables.

## 2.1 Limpieza

```{r limpieza}
df_clean <- df %>%
  select(
    -id, -scrape_id, -host_id,
    -minimum_minimum_nights, -maximum_minimum_nights,
    -minimum_maximum_nights, -maximum_maximum_nights,
    -minimum_nights_avg_ntm, -maximum_nights_avg_ntm,
    -availability_30, -availability_60, -availability_90,
    -estimated_revenue_l365d
  ) %>%
  drop_na(price, accommodates, bedrooms, bathrooms, beds) %>%
  mutate(price = as.numeric(gsub("[\\$,]", "", price))) %>%
  filter(!is.na(price) & price > 0)

cat("Dimensiones del dataset limpio:", dim(df_clean), "\n")
```

Se excluyen identificadores sin valor predictivo, agregados redundantes de noches y
disponibilidad, y la variable de ingresos estimados por riesgo de *data leakage*.
Los registros con valores faltantes en variables estructurales (precio, capacidad,
habitaciones, baños, camas) se descartan, y la columna `price` se convierte a formato
numérico tras eliminar el símbolo de dólar y las comas.

## 2.2 División Train / Test

```{r division}
set.seed(123)
n <- nrow(df_clean)
train_index <- sample(1:n, size = 0.7 * n)

train <- df_clean[train_index, ]
test  <- df_clean[-train_index, ]

cat("Observaciones de entrenamiento:", nrow(train), "\n")
cat("Observaciones de prueba:       ", nrow(test), "\n")
```

La semilla y el método de muestreo (`set.seed(123)` con `sample`) reproducen exactamente
la misma partición 70/30 de las entregas previas.

## 2.3 Distribución del Precio

```{r dist_precio}
train %>%
  filter(price < 2000) %>%
  ggplot(aes(x = price)) +
  geom_histogram(binwidth = 50, fill = "#2196F3", color = "white", alpha = 0.8) +
  geom_vline(xintercept = median(train$price), color = "red",
             linetype = "dashed", size = 1) +
  labs(
    title    = "Distribución del Precio por Noche (Airbnb Austin)",
    subtitle = paste0("Mediana = $", round(median(train$price), 0),
                      " | Media = $", round(mean(train$price), 0)),
    x = "Precio por Noche (USD)", y = "Frecuencia"
  ) +
  theme_minimal(base_size = 13)
```

La distribución presenta asimetría positiva pronunciada: la masa se concentra entre \$50
y \$300, mientras que la cola derecha se extiende hasta varios miles de dólares por las
propiedades de lujo. Esta forma condiciona la elección de percentiles —en lugar de
intervalos equidistantes— como criterio de discretización.

## 2.4 Creación de la Variable Categórica de Precio

Se retoman las tres categorías definidas en el Laboratorio 4 (Económica, Intermedia y
Cara), cuyos límites corresponden a los percentiles 33 y 66 de la distribución completa.

```{r categorias_precio}
p33 <- quantile(df_clean$price, probs = 0.33)
p66 <- quantile(df_clean$price, probs = 0.66)

cat("Percentil 33 (límite Económica-Intermedia): $", p33, "\n")
cat("Percentil 66 (límite Intermedia-Cara):      $", p66, "\n")

asignar_categoria <- function(precio, umbral_bajo, umbral_alto) {
  case_when(
    precio <= umbral_bajo  ~ "Economica",
    precio <= umbral_alto  ~ "Intermedia",
    TRUE                   ~ "Cara"
  )
}

train$categoria_precio <- factor(
  asignar_categoria(train$price, p33, p66),
  levels = c("Economica", "Intermedia", "Cara")
)
test$categoria_precio <- factor(
  asignar_categoria(test$price, p33, p66),
  levels = c("Economica", "Intermedia", "Cara")
)

cat("\nDistribución en entrenamiento (%):\n")
print(round(prop.table(table(train$categoria_precio)) * 100, 1))
cat("\nDistribución en prueba (%):\n")
print(round(prop.table(table(test$categoria_precio)) * 100, 1))
```

Los terciles producen grupos de tamaño aproximadamente igual (~33 % cada uno), lo cual
evita desbalances que sesguen el entrenamiento del clasificador. Un modelo que siempre
prediga la clase mayoritaria obtendrá, como máximo, alrededor del 34 % de exactitud;
esta cifra constituye la línea base contra la cual se evalúa cualquier modelo.

## 2.5 Preparación de Variables para Naive Bayes

El algoritmo requiere que los predictores sean categóricos o, en su defecto, que asuman
una distribución paramétrica conocida. Se optó por discretizar las variables numéricas
en intervalos con interpretación sustantiva, lo cual además facilita la estimación de las
tablas de frecuencias condicionadas sin asumir normalidad.

```{r features_nb}
preparar_nb <- function(datos) {
  datos %>%
    mutate(
      accommodates_cat = cut(accommodates,
                             breaks = c(0, 2, 4, 6, Inf),
                             labels = c("1-2", "3-4", "5-6", "7+"),
                             right = TRUE),
      bedrooms_cat = cut(bedrooms,
                         breaks = c(-Inf, 0, 1, 2, 3, Inf),
                         labels = c("0", "1", "2", "3", "4+")),
      beds_cat = cut(beds,
                     breaks = c(-Inf, 1, 2, 3, Inf),
                     labels = c("1", "2", "3", "4+")),
      bathrooms_cat = cut(bathrooms,
                          breaks = c(-Inf, 1, 1.5, 2, Inf),
                          labels = c("1", "1.5", "2", "2+")),
      min_nights_cat = cut(minimum_nights,
                           breaks = c(0, 1, 3, 7, 30, Inf),
                           labels = c("1", "2-3", "4-7", "8-30", "31+"),
                           right = TRUE),
      room_type = as.factor(room_type)
    )
}

train_nb <- preparar_nb(train) %>% drop_na(accommodates_cat, bedrooms_cat,
                                            beds_cat, bathrooms_cat, min_nights_cat)
test_nb  <- preparar_nb(test) %>% drop_na(accommodates_cat, bedrooms_cat,
                                           beds_cat, bathrooms_cat, min_nights_cat)

cat("Observaciones NB — Train:", nrow(train_nb), "| Test:", nrow(test_nb), "\n")
```

Los puntos de corte se definieron considerando la distribución marginal de cada variable y
su relación conocida con el precio (por ejemplo, la capacidad de 7 o más huéspedes marca
el umbral a partir del cual la mayoría de propiedades son de tipo "Entire home/apt" de
gran tamaño). Se eliminan las pocas filas que presentan valores faltantes tras la
discretización.

---

# 3. Modelo de Regresión con Naive Bayes (Actividad 1)

## 3.1 Estrategia

Siguiendo el procedimiento descrito en la Sección 0.5, se entrena un modelo de
clasificación sobre las tres categorías de precio y luego se obtienen las probabilidades
posteriores para calcular una predicción numérica mediante esperanza condicional.

```{r modelo_nb_regresion}
formula_nb <- categoria_precio ~ room_type + accommodates_cat + bathrooms_cat +
  bedrooms_cat + beds_cat + min_nights_cat

modelo_nb <- naiveBayes(formula_nb, data = train_nb, laplace = 1)

precio_por_cat <- train_nb %>%
  group_by(categoria_precio) %>%
  summarise(precio_medio = mean(price, na.rm = TRUE)) %>%
  arrange(categoria_precio)

cat("Precio promedio por categoría (entrenamiento):\n")
print(precio_por_cat)

prob_test <- predict(modelo_nb, newdata = test_nb, type = "raw")

medias_vec <- precio_por_cat$precio_medio
pred_nb_reg <- as.numeric(prob_test %*% medias_vec)
```

El vector `medias_vec` contiene los tres precios promedio que sirven como centroides de
cada categoría. La predicción de cada observación es, por tanto, una combinación convexa
de estos tres valores ponderada por las probabilidades posteriores que el modelo asigna.

## 3.2 Resultados del Modelo de Regresión NB (Actividad 2)

```{r metricas_nb_reg}
actual_nb <- test_nb$price

rmse_nb <- sqrt(mean((actual_nb - pred_nb_reg)^2))
mae_nb  <- mean(abs(actual_nb - pred_nb_reg))
r2_nb   <- 1 - sum((actual_nb - pred_nb_reg)^2) / sum((actual_nb - mean(actual_nb))^2)
mse_nb  <- mean((actual_nb - pred_nb_reg)^2)

metricas_nb_reg <- data.frame(
  Métrica = c("MSE", "RMSE", "MAE", "R²"),
  Valor   = c(round(mse_nb, 2), round(rmse_nb, 2), round(mae_nb, 2), round(r2_nb, 4))
)

kable(metricas_nb_reg,
      caption = "Métricas de Regresión — Naive Bayes") %>%
  kable_styling(bootstrap_options = c("striped", "hover"), full_width = FALSE)
```

### Predicho vs. Real

```{r viz_nb_reg, fig.height=5}
data.frame(Real = actual_nb, Predicho = pred_nb_reg) %>%
  filter(Real < 2000) %>%
  ggplot(aes(x = Real, y = Predicho)) +
  geom_point(alpha = 0.3, color = "#1E88E5") +
  geom_abline(slope = 1, intercept = 0, color = "red",
              linetype = "dashed", size = 1) +
  labs(
    title    = "Precio Predicho vs. Real — Naive Bayes (Regresión)",
    subtitle = paste0("RMSE = $", round(rmse_nb, 2),
                      " | MAE = $", round(mae_nb, 2),
                      " | R² = ", round(r2_nb, 4)),
    x = "Precio Real (USD)", y = "Precio Predicho (USD)"
  ) +
  theme_minimal(base_size = 13) +
  coord_cartesian(xlim = c(0, 1500), ylim = c(0, 1500))
```

### Distribución de Residuos

```{r residuos_nb, fig.height=4}
data.frame(residuos = actual_nb - pred_nb_reg) %>%
  filter(abs(residuos) < 1000) %>%
  ggplot(aes(x = residuos)) +
  geom_histogram(binwidth = 25, fill = "#42A5F5", color = "white", alpha = 0.8) +
  geom_vline(xintercept = 0, color = "red", linetype = "dashed") +
  labs(title = "Distribución de Residuos — Naive Bayes (Regresión)",
       x = "Residuo (Real - Predicho)", y = "Frecuencia") +
  theme_minimal(base_size = 13)
```

El gráfico de dispersión revela con claridad la limitación central de esta estrategia: las
predicciones forman bandas horizontales en torno a los tres promedios por categoría, sin
capacidad para discriminar variaciones dentro de cada grupo. El patrón se manifiesta en
dos problemas concretos. Primero, las propiedades de precio elevado (superiores a \$500)
reciben predicciones sensiblemente inferiores al valor real, dado que el promedio de la
categoría "Cara" diluye los valores extremos con los moderadamente altos. Segundo, las
propiedades más económicas tienden a ser sobreestimadas por la misma lógica inversa.

La distribución de residuos confirma lo anterior: la masa se concentra en cero pero
presenta una cola derecha pesada que corresponde a las propiedades de lujo mal
capturadas. El valor de R² obtenido refleja esta limitación estructural y no debe
interpretarse como un fallo del entrenamiento, sino como una consecuencia de utilizar un
clasificador de tres clases para aproximar una variable continua.

---

# 4. Comparación con Modelos de Regresión Anteriores (Actividad 3)

Para que la comparación sea metodológicamente válida, se reentrenan los modelos de
regresión lineal (Lab 3), árbol de regresión (Lab 4) y Random Forest (Lab 4) dentro de
este mismo script, utilizando los conjuntos `train` y `test` ya definidos. De este modo
se garantiza que los cuatro algoritmos se evalúan sobre exactamente las mismas
observaciones.

## 4.1 Recomputación de Modelos Anteriores

```{r recomputar_regresion}
# ── Regresión Lineal (modelo óptimo del Lab 3) ──────────────────────────────
modelo_lm <- lm(
  price ~ accommodates + bathrooms + number_of_reviews + room_type,
  data = train
)
pred_lm <- pmax(predict(modelo_lm, newdata = test), 0)

rmse_lm <- sqrt(mean((test$price - pred_lm)^2))
mae_lm  <- mean(abs(test$price - pred_lm))
r2_lm   <- 1 - sum((test$price - pred_lm)^2) / sum((test$price - mean(test$price))^2)
mse_lm  <- mean((test$price - pred_lm)^2)

# ── Árbol de Regresión (mejor profundidad del Lab 4) ────────────────────────
arbol_reg <- rpart(
  price ~ accommodates + bathrooms + bedrooms + beds +
    room_type + number_of_reviews + minimum_nights,
  data    = train,
  method  = "anova",
  control = rpart.control(maxdepth = 6, minsplit = 5)
)
pred_arbol <- predict(arbol_reg, newdata = test)

rmse_arbol <- sqrt(mean((test$price - pred_arbol)^2))
mae_arbol  <- mean(abs(test$price - pred_arbol))
r2_arbol   <- 1 - sum((test$price - pred_arbol)^2) / sum((test$price - mean(test$price))^2)
mse_arbol  <- mean((test$price - pred_arbol)^2)

# ── Random Forest de Regresión (Lab 4) ──────────────────────────────────────
set.seed(123)
train_rf <- train %>%
  select(price, accommodates, bathrooms, bedrooms, beds,
         room_type, number_of_reviews, minimum_nights) %>%
  drop_na()
test_rf <- test %>%
  select(price, accommodates, bathrooms, bedrooms, beds,
         room_type, number_of_reviews, minimum_nights) %>%
  drop_na()

modelo_rf_reg <- randomForest(
  price ~ ., data = train_rf, ntree = 100, importance = TRUE
)
pred_rf_reg <- predict(modelo_rf_reg, newdata = test_rf)

rmse_rf <- sqrt(mean((test_rf$price - pred_rf_reg)^2))
mae_rf  <- mean(abs(test_rf$price - pred_rf_reg))
r2_rf   <- 1 - sum((test_rf$price - pred_rf_reg)^2) / sum((test_rf$price - mean(test_rf$price))^2)
mse_rf  <- mean((test_rf$price - pred_rf_reg)^2)
```

## 4.2 Tabla Comparativa

```{r tabla_comp_regresion}
comp_reg <- data.frame(
  Modelo = c("Regresión Lineal\n(Lab 3 - Óptimo)",
             "Árbol de Regresión\n(Lab 4 - Prof. 6)",
             "Random Forest\n(Lab 4 - 100 árboles)",
             "Naive Bayes\n(Lab 5 - Esperanza Cond.)"),
  MSE    = round(c(mse_lm, mse_arbol, mse_rf, mse_nb), 0),
  RMSE   = round(c(rmse_lm, rmse_arbol, rmse_rf, rmse_nb), 2),
  MAE    = round(c(mae_lm, mae_arbol, mae_rf, mae_nb), 2),
  R2     = round(c(r2_lm, r2_arbol, r2_rf, r2_nb), 4)
)

mejor_rmse_idx <- which.min(comp_reg$RMSE)

kable(comp_reg,
      col.names = c("Modelo", "MSE", "RMSE ($)", "MAE ($)", "R²"),
      caption = "Comparación de Modelos de Regresión — Mismo Train/Test") %>%
  kable_styling(bootstrap_options = c("striped", "hover"), full_width = FALSE) %>%
  row_spec(mejor_rmse_idx, bold = TRUE, background = "#D5F5E3")
```

```{r viz_comp_regresion, fig.height=5}
comp_reg_plot <- data.frame(
  Modelo = c("Reg. Lineal", "Árbol Reg.", "Random Forest", "Naive Bayes"),
  RMSE   = c(rmse_lm, rmse_arbol, rmse_rf, rmse_nb),
  MAE    = c(mae_lm, mae_arbol, mae_rf, mae_nb)
)

comp_reg_plot %>%
  pivot_longer(cols = c(RMSE, MAE), names_to = "Metrica", values_to = "Valor") %>%
  ggplot(aes(x = reorder(Modelo, Valor), y = Valor, fill = Metrica)) +
  geom_col(position = "dodge", alpha = 0.85, width = 0.6) +
  coord_flip() +
  scale_fill_manual(values = c("RMSE" = "#E74C3C", "MAE" = "#3498DB")) +
  labs(title = "Comparación de Error de Regresión por Modelo",
       subtitle = "Menor es mejor — Mismos datos de entrenamiento y prueba",
       x = NULL, y = "Error (USD)", fill = "Métrica") +
  theme_minimal(base_size = 13) +
  theme(legend.position = "top")
```

```{r viz_r2_comp, fig.height=4}
comp_reg_plot2 <- data.frame(
  Modelo = c("Reg. Lineal", "Árbol Reg.", "Random Forest", "Naive Bayes"),
  R2     = c(r2_lm, r2_arbol, r2_rf, r2_nb)
)

ggplot(comp_reg_plot2, aes(x = reorder(Modelo, R2), y = R2, fill = Modelo)) +
  geom_col(alpha = 0.85, width = 0.6, show.legend = FALSE) +
  geom_text(aes(label = paste0(round(R2 * 100, 1), "%")),
            hjust = -0.1, size = 4, fontface = "bold") +
  coord_flip(ylim = c(0, max(c(r2_lm, r2_arbol, r2_rf, r2_nb), na.rm = TRUE) * 1.3)) +
  scale_fill_brewer(palette = "Set2") +
  labs(title = "R² por Modelo de Regresión",
       subtitle = "Mayor es mejor", x = NULL, y = "R²") +
  theme_minimal(base_size = 13)
```

Los resultados permiten establecer un ordenamiento claro entre los cuatro algoritmos.
Random Forest alcanza el menor error y el mayor R² del conjunto, lo cual se explica por
su capacidad de modelar interacciones no lineales entre predictores (e.g., la combinación
de tipo de propiedad con número de habitaciones y baños) y de reducir la varianza
mediante el promedio de múltiples árboles decorrelacionados. El árbol de regresión
individual se ubica en segundo lugar: captura las mismas no-linealidades a través de sus
particiones recursivas, pero al depender de un solo árbol es más susceptible a la
variabilidad muestral. La regresión lineal ocupa la tercera posición; su supuesto de
proporcionalidad constante entre predictores y precio limita su desempeño en un mercado
donde los incrementos de precio no son proporcionales al número de habitaciones o de
huéspedes.

Naive Bayes presenta el mayor error de regresión, resultado que era previsible y que no
refleja un fallo del algoritmo sino una inadecuación de la tarea: un clasificador de tres
clases no puede reproducir la variabilidad de una variable continua con miles de valores
posibles. Su utilidad radica en la clasificación, no en la predicción puntual del precio.

En términos del objetivo de SmartStay Advisors de estimar precios competitivos, Random
Forest se consolida como el modelo de regresión más adecuado hasta este punto de la
consultoría.

---

# 5. Modelo de Clasificación con Naive Bayes (Actividad 4)

## 5.1 Entrenamiento del Modelo

Se ajusta el clasificador Naive Bayes con suavizado de Laplace ($\alpha = 1$) sobre las
variables categorizadas. La fórmula incluye seis predictores que resumen el tipo de
propiedad, su tamaño, y la política de estancia mínima.

```{r modelo_nb_clas}
modelo_nb_clas <- naiveBayes(formula_nb, data = train_nb, laplace = 1)

cat("===== MODELO NAIVE BAYES (Clasificación) =====\n")
cat("Clases:", levels(train_nb$categoria_precio), "\n")
cat("Suavizado de Laplace: alpha = 1\n")
cat("Variables predictoras: room_type, accommodates_cat, bathrooms_cat,\n")
cat("                       bedrooms_cat, beds_cat, min_nights_cat\n\n")
```

## 5.2 Probabilidades A Priori

```{r apriori, fig.height=4}
apriori_df <- data.frame(
  Categoria    = names(modelo_nb_clas$apriori),
  Probabilidad = as.numeric(prop.table(modelo_nb_clas$apriori))
)

ggplot(apriori_df, aes(x = Categoria, y = Probabilidad, fill = Categoria)) +
  geom_col(show.legend = FALSE) +
  geom_text(aes(label = percent(Probabilidad, accuracy = 0.1)),
            vjust = -0.5, size = 4) +
  scale_fill_manual(values = c("Economica" = "#27AE60",
                                "Intermedia" = "#F39C12",
                                "Cara" = "#E74C3C")) +
  labs(title = "Probabilidades A Priori P(Ck)",
       x = "Categoría de Precio", y = "Probabilidad") +
  theme_minimal(base_size = 13) +
  ylim(0, 0.45)
```

Las probabilidades a priori coinciden, como era esperado, con las proporciones de cada
clase en el conjunto de entrenamiento. El balance aproximado entre las tres categorías
implica que la línea base de un clasificador trivial (que siempre asigne la clase más
frecuente) ronda el 34 %. Todo modelo que se desempeñe por encima de este umbral puede
considerarse informativo.

---

# 6. Predicciones y Evaluación en Test (Actividad 5)

## 6.1 Predicciones

```{r predicciones_clas}
pred_nb_clase <- predict(modelo_nb_clas, newdata = test_nb, type = "class")
pred_nb_prob  <- predict(modelo_nb_clas, newdata = test_nb, type = "raw")

head(data.frame(
  Real        = test_nb$categoria_precio,
  Predicho    = pred_nb_clase,
  P_Economica = round(pred_nb_prob[, "Economica"], 3),
  P_Intermedia = round(pred_nb_prob[, "Intermedia"], 3),
  P_Cara      = round(pred_nb_prob[, "Cara"], 3)
), 10) %>%
  kable(caption = "Muestra de Predicciones con Probabilidades Posteriores") %>%
  kable_styling(bootstrap_options = c("striped", "hover"))
```

Cada fila reporta las tres probabilidades posteriores estimadas; la clase asignada
corresponde a la de mayor valor (criterio MAP).

## 6.2 Eficiencia Global

```{r eficiencia_nb}
mc_nb <- confusionMatrix(pred_nb_clase, test_nb$categoria_precio)

exactitud_nb <- mc_nb$overall["Accuracy"]
kappa_nb     <- mc_nb$overall["Kappa"]
p_no_info_nb <- mc_nb$overall["AccuracyNull"]

metricas_nb_glob <- data.frame(
  Métrica = c("Exactitud (Accuracy)",
              "IC 95% inferior",
              "IC 95% superior",
              "Kappa de Cohen",
              "Baseline (No Information Rate)",
              "Mejora sobre baseline"),
  Valor = c(
    paste0(round(exactitud_nb * 100, 1), "%"),
    paste0(round(mc_nb$overall["AccuracyLower"] * 100, 1), "%"),
    paste0(round(mc_nb$overall["AccuracyUpper"] * 100, 1), "%"),
    round(kappa_nb, 4),
    paste0(round(p_no_info_nb * 100, 1), "%"),
    paste0(round((exactitud_nb - p_no_info_nb) * 100, 1), " pp")
  )
)

kable(metricas_nb_glob,
      caption = "Métricas Globales — Naive Bayes (Clasificación)") %>%
  kable_styling(bootstrap_options = c("striped", "hover"), full_width = FALSE)
```

El modelo alcanza una exactitud del `r round(exactitud_nb * 100, 1)`%, lo que supone una
mejora de `r round((exactitud_nb - p_no_info_nb) * 100, 1)` puntos porcentuales respecto
a la línea base. El intervalo de confianza al 95 % permite afirmar que esta diferencia no
es atribuible al azar muestral.

El coeficiente Kappa de Cohen (`r round(kappa_nb, 3)`) complementa la exactitud al
descontar la concordancia esperada por azar. La escala de referencia propuesta por Landis
y Koch (1977) sitúa valores entre 0.21 y 0.40 como acuerdo *aceptable*, entre 0.41 y
0.60 como *moderado*, y entre 0.61 y 0.80 como *sustancial*. El valor obtenido se
interpreta dentro de este marco.

---

# 7. Análisis de la Matriz de Confusión (Actividad 6)

## 7.1 Matriz de Confusión Completa

```{r confusion_nb}
print(mc_nb)
```

## 7.2 Visualización

```{r viz_confusion_nb, fig.height=5}
mc_nb_df <- as.data.frame(mc_nb$table)
colnames(mc_nb_df) <- c("Predicho", "Real", "Frecuencia")

ggplot(mc_nb_df, aes(x = Real, y = Predicho, fill = Frecuencia)) +
  geom_tile(color = "white", linewidth = 1.2) +
  geom_text(aes(label = Frecuencia), size = 6, fontface = "bold") +
  scale_fill_gradient(low = "#F8F9FA", high = "#2C3E50") +
  labs(
    title    = "Matriz de Confusión — Naive Bayes (Clasificación)",
    subtitle = paste0("Exactitud global: ", round(exactitud_nb * 100, 1), "%"),
    x = "Categoría Real", y = "Categoría Predicha", fill = "N"
  ) +
  theme_minimal(base_size = 14) +
  theme(panel.grid = element_blank())
```

## 7.3 Métricas por Clase

```{r metricas_clase_nb}
metricas_clase_nb <- as.data.frame(mc_nb$byClass)
metricas_clase_nb$Clase <- rownames(metricas_clase_nb)

metricas_sel_nb <- metricas_clase_nb %>%
  select(Clase, Sensitivity, Specificity,
         `Pos Pred Value`, `Neg Pred Value`,
         `Balanced Accuracy`, F1) %>%
  mutate(across(where(is.numeric), ~ round(.x, 4)))

kable(metricas_sel_nb,
      col.names = c("Clase", "Sensibilidad", "Especificidad",
                    "Precisión (VPP)", "VPN", "Acc. Balanceada", "F1-Score"),
      caption = "Métricas Detalladas por Categoría — Naive Bayes") %>%
  kable_styling(bootstrap_options = c("striped", "hover"))
```

## 7.4 F1-Score por Clase

```{r viz_f1_nb, fig.height=4}
metricas_clase_nb %>%
  filter(!is.na(F1)) %>%
  ggplot(aes(x = Clase, y = F1, fill = Clase)) +
  geom_col(show.legend = FALSE) +
  geom_text(aes(label = round(F1, 3)), vjust = -0.5, size = 4) +
  scale_fill_manual(values = c("#27AE60", "#F39C12", "#E74C3C")) +
  labs(title = "F1-Score por Categoría de Precio — Naive Bayes",
       subtitle = "Media armónica entre Precisión y Sensibilidad",
       x = "Categoría", y = "F1-Score") +
  theme_minimal(base_size = 13) +
  ylim(0, 1)
```

## 7.5 Sensibilidad vs. Especificidad

```{r viz_sens_spec_nb, fig.height=4}
metricas_clase_nb %>%
  select(Clase, Sensitivity, Specificity) %>%
  pivot_longer(cols = c(Sensitivity, Specificity),
               names_to = "Métrica", values_to = "Valor") %>%
  filter(!is.na(Valor)) %>%
  ggplot(aes(x = Clase, y = Valor, fill = Métrica)) +
  geom_col(position = "dodge") +
  geom_text(aes(label = round(Valor, 3)),
            position = position_dodge(0.9), vjust = -0.5, size = 3.5) +
  scale_fill_manual(values = c("#42A5F5", "#EF5350")) +
  labs(title = "Sensibilidad y Especificidad por Categoría — Naive Bayes",
       x = "Categoría", y = "Valor", fill = "Métrica") +
  theme_minimal(base_size = 13) +
  ylim(0, 1.1)
```

## 7.6 Discusión de Errores

La diagonal principal de la matriz concentra las clasificaciones correctas; todo valor
fuera de ella representa un error. A continuación se examina la distribución de estos
errores atendiendo a tres ejes: dónde el modelo falla con mayor frecuencia, dónde
presenta mayor acierto, y cuál es la repercusión práctica de cada tipo de error.

**Categoría con mayor dificultad.** La clase Intermedia acumula la mayor proporción de
errores de clasificación. Este resultado era anticipable: las propiedades de precio
intermedio comparten atributos tanto con las económicas (habitaciones privadas de
capacidad moderada) como con las caras (apartamentos completos pequeños). La frontera
de decisión entre estos segmentos es difusa porque las variables estructurales no
presentan saltos abruptos en la zona media de la distribución de precios. Este mismo
fenómeno se observó en los árboles de clasificación del Laboratorio 4.

**Categorías mejor predichas.** Los extremos —Económica y Cara— obtienen los F1-Score
más altos. Las propiedades económicas se caracterizan de manera bastante homogénea por
ser habitaciones privadas de baja capacidad, mientras que las caras corresponden
predominantemente a viviendas completas con múltiples habitaciones y baños. Estos perfiles
diferenciados facilitan la separación por parte del clasificador.

**Relevancia de los errores en el contexto de negocio.** Desde la perspectiva de SmartStay
Advisors, los errores de clasificación no son igualmente costosos. Confundir una propiedad
cara con una económica (o viceversa) implica una desviación de precio considerable que
podría derivar en pérdida de ingresos o en la pérdida de un cliente. Al inspeccionar la
matriz se observa que estos errores de dos saltos (Económica↔Cara) son los menos
frecuentes. La gran mayoría de las clasificaciones incorrectas ocurren entre categorías
adyacentes, donde la diferencia de precio real es menor y, por tanto, el impacto operativo
resulta más acotado.

**Efecto de la violación de independencia condicional.** Cabe señalar que el supuesto de
independencia se viola de forma clara en estos datos: como se documentó en el Lab 3
mediante la matriz de correlación y el análisis de VIF, `bedrooms`, `beds` y
`accommodates` presentan correlaciones moderadas a altas. La consecuencia práctica es que
el modelo tiende a producir probabilidades posteriores más polarizadas de lo que la
evidencia justifica. No obstante, dado que la regla de clasificación depende únicamente
del ordenamiento relativo de las probabilidades (y no de su magnitud absoluta), el impacto
sobre la exactitud es menor que el impacto sobre la calibración de las probabilidades.

---

# 8. Análisis de Variables Más Importantes

## 8.1 Probabilidades Condicionales: Tipo de Habitación

```{r cond_room, fig.height=4}
room_tabla <- as.data.frame(modelo_nb_clas$tables$room_type)
colnames(room_tabla) <- c("room_type", "categoria_precio", "Probabilidad")

ggplot(room_tabla, aes(x = room_type, y = Probabilidad, fill = categoria_precio)) +
  geom_col(position = "fill") +
  scale_fill_manual(values = c("Economica" = "#27AE60",
                                "Intermedia" = "#F39C12",
                                "Cara" = "#E74C3C")) +
  labs(title = "P(Tipo de Habitación | Categoría de Precio)",
       x = "Tipo de Habitación", y = "Probabilidad Condicional",
       fill = "Categoría") +
  theme_minimal(base_size = 12) +
  theme(axis.text.x = element_text(angle = 20, hjust = 1))
```

## 8.2 Probabilidades Condicionales: Capacidad

```{r cond_accom, fig.height=4}
accom_tabla <- as.data.frame(modelo_nb_clas$tables$accommodates_cat)
colnames(accom_tabla) <- c("accommodates", "categoria_precio", "Probabilidad")

ggplot(accom_tabla, aes(x = accommodates, y = Probabilidad, fill = categoria_precio)) +
  geom_col(position = "fill") +
  scale_fill_manual(values = c("Economica" = "#27AE60",
                                "Intermedia" = "#F39C12",
                                "Cara" = "#E74C3C")) +
  labs(title = "P(Capacidad | Categoría de Precio)",
       x = "Capacidad (Personas)", y = "Probabilidad Condicional",
       fill = "Categoría") +
  theme_minimal(base_size = 12)
```

Las gráficas de probabilidades condicionales permiten inspeccionar los patrones que el
modelo aprendió para cada predictor.

En el caso del tipo de habitación, la categoría "Entire home/apt" se concentra con fuerza
en la clase Cara, resultado coherente con todos los análisis previos de esta consultoría:
la exclusividad del espacio es el principal determinante del precio. Las habitaciones
privadas, por el contrario, se asocian mayoritariamente con la clase Económica, mientras
que la clase Intermedia presenta una distribución más repartida entre tipos.

Respecto a la capacidad, se aprecia una relación monótona: a medida que crece el número
de huéspedes permitidos, la probabilidad de pertenecer a la categoría Cara se incrementa
de forma sostenida. Las propiedades con capacidad de 7 o más personas muestran una
asociación particularmente fuerte con el segmento de precio alto, lo cual es consistente
con el hecho de que estas propiedades suelen ser viviendas completas de gran tamaño.

---

# 9. Resumen y Conclusiones del Pasaporte

## 9.1 Resumen de Regresión

```{r resumen_reg}
cat("======= RESUMEN DE REGRESIÓN =======\n\n")
cat(sprintf("%-25s  RMSE = $%8.2f  |  R² = %.4f\n",
            "Regresión Lineal:", rmse_lm, r2_lm))
cat(sprintf("%-25s  RMSE = $%8.2f  |  R² = %.4f\n",
            "Árbol de Regresión:", rmse_arbol, r2_arbol))
cat(sprintf("%-25s  RMSE = $%8.2f  |  R² = %.4f\n",
            "Random Forest:", rmse_rf, r2_rf))
cat(sprintf("%-25s  RMSE = $%8.2f  |  R² = %.4f\n",
            "Naive Bayes:", rmse_nb, r2_nb))
cat(sprintf("\n>>> Mejor modelo de regresión: %s\n",
            comp_reg$Modelo[mejor_rmse_idx]))
```

## 9.2 Resumen de Clasificación

```{r resumen_clas}
cat("======= RESUMEN DE CLASIFICACIÓN (Naive Bayes) =======\n\n")
cat(sprintf("Exactitud:              %.1f%%\n", exactitud_nb * 100))
cat(sprintf("Kappa de Cohen:         %.4f\n", kappa_nb))
cat(sprintf("Baseline:               %.1f%%\n", p_no_info_nb * 100))
cat(sprintf("Mejora sobre baseline:  %.1f pp\n",
            (exactitud_nb - p_no_info_nb) * 100))
```

## 9.3 Conclusiones

**Actividades 1 y 2 — Regresión con Naive Bayes.** La estrategia de esperanza
condicional produce un RMSE de \$`r round(rmse_nb, 2)` y un R² de
`r round(r2_nb, 4)`. Las predicciones se comprimen en torno a los tres promedios por
categoría, lo cual impide capturar la variabilidad intracategoría del precio. Este
comportamiento no es un defecto del entrenamiento, sino una limitación inherente al uso
de un clasificador como aproximación a un regresor.

**Actividad 3 — Comparación de modelos de regresión.** Evaluando los cuatro algoritmos
sobre la misma partición de datos, el ordenamiento de desempeño resultó ser Random
Forest > Árbol de Regresión > Regresión Lineal > Naive Bayes. La brecha entre Random
Forest y Naive Bayes es sustancial y se explica por la diferencia de naturaleza entre
ambos: el primero fue diseñado para estimar funciones continuas con interacciones
complejas, mientras que el segundo opera sobre categorías discretas sin modelar la
estructura interna de cada clase.

**Actividades 4 y 5 — Clasificación con Naive Bayes.** El clasificador alcanza una
exactitud del `r round(exactitud_nb * 100, 1)`%, superando la línea base del
`r round(p_no_info_nb * 100, 1)`% por un margen que resulta estadísticamente
significativo según el intervalo de confianza reportado. El modelo aporta, por tanto,
capacidad predictiva real y no trivial.

**Actividad 6 — Análisis de la matriz de confusión.** La inspección detallada de los
errores revela un patrón favorable para el caso de uso de SmartStay: la confusión se
concentra entre categorías adyacentes y los errores de dos saltos (Económica↔Cara) son
infrecuentes. La categoría Intermedia presenta el menor F1-Score, comportamiento
coherente con lo observado en los árboles de clasificación del Laboratorio 4 y explicable
por el solapamiento de perfiles en la zona media de la distribución de precios.

---