---
title: "Pasaporte_Lab3.Rmd"
author: "MEN-GUE"
date: "2026-03-12"
output: html_document
---

```{r setup, include=FALSE}
knitr::opts_chunk$set(echo = TRUE)
```

## Librerías
```{r librerias}
# Carga de librerías necesarias para manipulación, visualización y análisis
library(tidyverse)
library(skimr)
library(corrplot)
library(ggplot2)
library(patchwork)
library(dplyr)
library(factoextra)
library(NbClust)
library(cluster)
```

## Datos
```{r datos}
# 1. Cargar el conjunto de datos
# Asegúrate de que listings.RData esté en la misma carpeta que tu proyecto
load("listings.RData")

# Si el objeto dentro del RData se llama diferente, asígnalo a un dataframe manejable.
# Supongamos que se carga como 'df_listings'
df <- listings
```


## Descripción de las Variables
```{r descripcion}
# Descripción univariada de las variables del conjunto de datos
skim(df)
```

A continuación se presenta el diccionario de variables del conjunto de datos, necesario para la interpretación del análisis exploratorio y la construcción de modelos predictivos.

**Variables cuantitativas**

- *host_listings_count*: Número total de propiedades listadas por el anfitrión.
- *host_total_listings_count*: Número histórico total de anuncios gestionados por el anfitrión.
- *latitude* / *longitude*: Coordenadas geográficas de la propiedad.
- *accommodates*: Capacidad máxima de huéspedes de la vivienda.
- *bathrooms*: Número de baños del alojamiento.
- *bedrooms*: Número de habitaciones destinadas a dormitorios.
- *beds*: Número total de camas disponibles.
- *price*: Variable respuesta; costo por noche del alquiler (USD).
- *minimum_nights* / *maximum_nights*: Límites mínimo y máximo de noches por reserva.
- *availability_365*: Días disponibles para alquiler en el año.
- *availability_eoy*: Días disponibles hasta fin del año en curso.
- *number_of_reviews*, *number_of_reviews_ltm*, *number_of_reviews_l30d*, *number_of_reviews_ly*: Conteos de reseñas (total, últimos 12 meses, últimos 30 días, último año).
- *estimated_occupancy_l365d*: Estimación de días ocupados en el último año.
- *review_scores_rating*: Calificación global promedio; *review_scores_accuracy*, *cleanliness*, *checkin*, *communication*, *location*, *value*: subescalas de evaluación.
- *calculated_host_listings_count* y variantes (*entire_homes*, *private_rooms*, *shared_rooms*): Conteos de listados del anfitrión por tipo.
- *reviews_per_month*: Promedio mensual histórico de reseñas.

**Variables cualitativas (categóricas o texto)**

- *room_type*: Modalidad de alquiler (vivienda completa, habitación privada, habitación compartida).
- *property_type*: Tipo de inmueble (apartamento, casa, cabaña, etc.).
- *neighbourhood_cleansed*: Barrio o zona oficial de ubicación.
- *host_is_superhost*, *has_availability*, *instant_bookable*: Indicadores lógicos (estatus de anfitrión, disponibilidad actual, reserva instantánea).
- *amenities*: Texto con comodidades ofrecidas.

**Criterios de exclusión de variables para el modelo.** Se excluyeron los identificadores *id*, *scrape_id* y *host_id* por carecer de valor explicativo o predictivo sobre el precio. Para reducir el riesgo de multicolinealidad en los modelos de regresión, se retuvieron únicamente las métricas globales de noches y disponibilidad (*minimum_nights*, *maximum_nights*, *availability_365*), descartando subdivisiones redundantes salvo que el análisis de correlación posterior lo justifique.

## Limpiar nuestros datos
```{r limpieza}
# --- LIMPIEZA INICIAL DE VARIABLES ---

# 1. Eliminar variables que no aportan valor predictivo (IDs y redundantes)
df_clean <- df %>%
  select(
    -id, -scrape_id, -host_id, 
    # Quitamos redundancias de noches
    -minimum_minimum_nights, -maximum_minimum_nights, 
    -minimum_maximum_nights, -maximum_maximum_nights,
    -minimum_nights_avg_ntm, -maximum_nights_avg_ntm,
    # Quitamos redundancias de disponibilidad (dejamos la anual)
    -availability_30, -availability_60, -availability_90,
    # Quitamos revenue por exceso de nulos y data leakage
    -estimated_revenue_l365d
  )

# 2. Manejo inicial de NAs en variables críticas de infraestructura
# Como las casas DEBEN tener baños y camas para definir un precio lógico,
# podemos eliminar las filas donde estas variables falten, o imputarlas. 
# Por ahora, dado el gran volumen de datos (174k), podemos eliminar esos NAs
# en variables estructurales y ver con cuántas filas nos quedamos:
df_clean <- df_clean %>%
  drop_na(price, accommodates, bedrooms, bathrooms, beds)

# Revisamos las dimensiones del nuevo dataset
dim(df_clean)
```

### Preprocesamiento

El preprocesamiento se estructuró en cuatro ejes. (1) **Exclusión de variables:** Se eliminaron identificadores sin valor predictivo (*id*, *scrape_id*, *host_id*); agregados redundantes de noches y disponibilidad (*minimum_minimum_nights*, *maximum_minimum_nights*, *availability_30/60/90*, etc.), conservando las métricas globales; y *estimated_revenue_l365d* por exceso de valores nulos y riesgo de data leakage respecto a la variable respuesta. (2) **Exclusión de registros:** Se eliminaron filas con valores faltantes en variables estructurales esenciales (*price*, *accommodates*, *bedrooms*, *bathrooms*, *beds*) y, tras transformar *price*, las filas con precio ausente o no positivo. (3) **Transformación de la variable respuesta:** La variable *price* se estandarizó eliminando símbolos monetarios y comas y convirtiéndola a tipo numérico para permitir modelado y correlaciones. (4) **Estrategia de muestreo para clustering:** Dado que el conjunto limpio supera las 76.000 filas, el cálculo de matrices de distancia completas (p. ej. para el estadístico de Hopkins, NbClust o el coeficiente de silueta) excedería la capacidad de memoria disponible. Por ello se extrajo una muestra aleatoria de 3.000 registros para las pruebas de viabilidad del agrupamiento (Hopkins, número óptimo de clusters, silueta); el algoritmo K-means final se aplicó al conjunto completo ya normalizado para obtener las asignaciones de cluster en todo el dataset.

```{r limpieza variable price}
# Quitamos el símbolo de dólar y las comas, y convertimos a número
df_clean <- df_clean %>%
  mutate(price = as.numeric(gsub("[\\$,]", "", price))) %>%
  # Eliminamos cualquier fila donde el precio haya quedado vacío o en cero
  filter(!is.na(price) & price > 0) 

# Verificamos que ahora sí sea numérica (debería decir "numeric" o "double")
class(df_clean$price)
```


## Análisis de Distribución de la Variable Respuesta
```{r}
# La variable respuesta es el precio por noche; objetivo: predicción en etapas posteriores.
# Gráfica 1: Histograma en escala original
g1 <- ggplot(df_clean, aes(x = price)) +
  geom_histogram(fill = "steelblue", bins = 50, color = "white") +
  theme_minimal() +
  labs(title = "Distribución de los Precios",
       x = "Precio ($)", y = "Frecuencia")

# Gráfica 2: Histograma con transformación Logarítmica
g2 <- ggplot(df_clean, aes(x = price)) +
  geom_histogram(fill = "darkorange", bins = 50, color = "white") +
  scale_x_log10() + # Aplicamos logaritmo en el eje X
  theme_minimal() +
  labs(title = "Distribución de Precios (Log10)",
       x = "Precio ($) - Escala Log", y = "Frecuencia")

g1 + g2
```

La distribución de la variable respuesta *price* presenta asimetría derecha: la mayor parte de las observaciones se concentran en el rango de precios bajos y medios, con una cola derecha extendida por propiedades de precio elevado. Dado que los modelos de regresión lineal suelen asumir aproximación a la normalidad de la variable dependiente (o de sus residuos), se evaluó la transformación logarítmica; en escala log10 la distribución se aproxima mejor a una forma unimodal y simétrica, lo que favorece el cumplimiento de supuestos y la estabilidad de las estimaciones en etapas posteriores.

### Pruebas de normalidad

```{r normalidad}
# Prueba de Shapiro-Wilk sobre muestra (limitación del test para n grande)
set.seed(456)
n_muestra_norm <- 5000
idx_norm <- sample(1:nrow(df_clean), min(n_muestra_norm, nrow(df_clean)))
precio_muestra <- df_clean$price[idx_norm]
precio_log_muestra <- log10(df_clean$price[idx_norm])

shapiro_price <- shapiro.test(precio_muestra)
shapiro_log   <- shapiro.test(precio_log_muestra)

print(shapiro_price)
print(shapiro_log)
```

En la escala original, la prueba de Shapiro-Wilk rechaza la hipótesis nula de normalidad (p < 0,05), coherente con la asimetría observada. Tras la transformación logarítmica, la distribución de *log(price)* se acerca más a la normalidad; no obstante, en muestras grandes incluso desviaciones moderadas suelen llevar al rechazo del test. La conclusión operativa es que, para el modelado de regresión, resulta preferible utilizar *price* en escala logarítmica cuando se busque mayor aproximación a los supuestos de normalidad de los residuos y estabilidad de la varianza; en el análisis exploratorio se mantiene la inspección visual de ambas escalas.


## Matriz de correlación
```{r}
# -----------------------------
# MATRIZ DE CORRELACIÓN
# -----------------------------

# Seleccionamos variables numéricas relevantes
df_corr <- df_clean %>%
  select(
    price,
    accommodates,
    bedrooms,
    bathrooms,
    beds,
    number_of_reviews,
    review_scores_rating,
    availability_365,
    minimum_nights
  )

# Calculamos la matriz de correlación
corr_matrix <- cor(df_corr, use = "complete.obs")

# Visualizamos la matriz
corrplot(corr_matrix,
         method = "color",
         type = "upper",
         tl.col = "black",
         tl.cex = 0.8,
         number.cex = 0.7)
```

## Relación de la variable respuesta con los predictores

```{r}
#Precio vs Capacidad de Huéspedes

ggplot(df_clean, aes(x = accommodates, y = price)) +
  geom_point(alpha = 0.2, color = "steelblue") +
  geom_smooth(method = "lm", color = "red") +
  theme_minimal() +
  labs(
    title = "Relación entre Precio y Capacidad de Huéspedes",
    x = "Capacidad (accommodates)",
    y = "Precio"
  )
```

```{r}
#Precio vs Número de Habitaciones
ggplot(df_clean, aes(x = bedrooms, y = price)) +
  geom_point(alpha = 0.2, color = "darkgreen") +
  geom_smooth(method = "lm", color = "red") +
  theme_minimal() +
  labs(
    title = "Relación entre Precio y Número de Habitaciones",
    x = "Habitaciones",
    y = "Precio"
  )
```

```{r}
#Precio vs Tipo de Habitación
ggplot(df_clean, aes(x = room_type, y = price, fill = room_type)) +
  geom_boxplot() +
  theme_minimal() +
  labs(
    title = "Distribución del Precio según Tipo de Habitación",
    x = "Tipo de habitación",
    y = "Precio"
  ) +
  theme(legend.position = "none")
```

```{r}
#Precio vs Calificación de Usuarios
ggplot(df_clean, aes(x = review_scores_rating, y = price)) +
  geom_point(alpha = 0.2, color = "purple") +
  geom_smooth(method = "lm", color = "red") +
  theme_minimal() +
  labs(
    title = "Relación entre Precio y Calificación del Alojamiento",
    x = "Calificación promedio",
    y = "Precio"
  )
```

La matriz de correlación permite cuantificar las asociaciones lineales entre la variable respuesta (*price*) y un conjunto de predictores numéricos candidatos (capacidad, habitaciones, baños, camas, reseñas, calificación, disponibilidad y mínimo de noches). Los coeficientes obtenidos orientan la selección de variables y alertan sobre posibles redundancias antes de ajustar modelos de regresión múltiple.

Los gráficos bivariados complementan dicho análisis: se observa una relación positiva entre el precio y la capacidad de huéspedes (*accommodates*) y el número de habitaciones (*bedrooms*), coherente con la hipótesis de que la oferta de espacio condiciona el precio. La variable categórica *room_type* muestra una clara heterogeneidad en la distribución del precio: los alojamientos de vivienda completa presentan medianas y dispersiones superiores a las de habitaciones privadas o compartidas. La relación entre *review_scores_rating* y precio es más tenue en términos lineales, lo que sugiere que la calificación podría actuar como moderador o requerir especificaciones no lineales en modelos posteriores. En conjunto, estos hallazgos fundamentan la inclusión de variables estructurales y de tipo de alojamiento como predictores prioritarios para la predicción del precio.



## Clustering
```{r}
# --- CHUNK 2: CLUSTERING ---


# 1. Selección de variables y NORMALIZACIÓN
# Seleccionamos variables clave de capacidad estructural, popularidad y precio.
# scale() normaliza los datos (media 0, desviación estándar 1) para que 
# las diferencias de escala (ej. precio vs número de camas) no sesguen el cálculo de distancias.
df_num <- df_clean %>% 
  select(price, accommodates, bedrooms, bathrooms, beds, number_of_reviews) %>% 
  scale() %>% 
  as.data.frame()

# 2. Muestreo para evitar colapso de memoria en matrices de distancia
set.seed(123)
muestra_idx <- sample(1:nrow(df_num), 3000)
df_muestra <- df_num[muestra_idx, ]

# 3. Estadístico de Hopkins
# Usamos la muestra. Un valor cercano a 1 indica alta tendencia de agrupamiento.
hopkins_stat <- get_clust_tendency(df_muestra, n = nrow(df_muestra)-1, graph = FALSE)
print(paste("Estadístico de Hopkins:", round(hopkins_stat$hopkins_stat, 3)))

# 4. Determinación del número óptimo de clusters
# Usaremos factoextra directamente para evitar el bug interno de NbClust en R > 4.0

# Generamos la gráfica con el método de la Silueta
fviz_nbclust(df_muestra, FUNcluster = kmeans, method = "silhouette") +
  theme_minimal() +
  labs(title = "Número óptimo de clusters (Método de la Silueta)")

# (Nota para el informe: Observa en la gráfica cuál es el número en el eje X 
# donde la línea alcanza su punto más alto. Ese es tu k_optimo).

# 5. Aplicar K-means al DATASET COMPLETO (76,554 filas)
# Ajusta este número basado en lo que te sugiera la gráfica generada en el paso anterior.
# Frecuentemente en Airbnb suele ser 2 o 3.
k_optimo <- 2 
set.seed(123)
km_res <- kmeans(df_num, centers = k_optimo, nstart = 25)

# Añadimos el cluster al dataframe limpio original para futuras referencias
df_clean$cluster <- as.factor(km_res$cluster)

# 6. Visualización de los Clusters
# Se proyectan los datos multivariados en 2 dimensiones para poder graficarlos
fviz_cluster(km_res, data = df_num, geom = "point",
             ellipse.type = "convex", alpha = 0.2,
             main = "Visualización de Clusters mediante PCA (2 Dimensiones)") +
  theme_minimal()

# 7. Análisis del éxito: Coeficiente de Silueta
# Lo aplicamos a la muestra. Valores positivos y cercanos a 1 indican que el elemento está bien agrupado.
sil <- silhouette(km_res$cluster[muestra_idx], dist(df_muestra))
fviz_silhouette(sil) + 
  theme_minimal() +
  labs(title = "Análisis de Silueta para Evaluar el Clustering")
```

Como parte del análisis exploratorio se aplicó agrupamiento no supervisado (K-means) para identificar perfiles homogéneos en el conjunto de propiedades. Se seleccionaron variables de capacidad estructural (precio, accommodates, bedrooms, bathrooms, beds) y de popularidad (number_of_reviews), normalizadas mediante estandarización (media 0, desviación típica 1) para evitar que las diferencias de escala dominen la métrica de distancia. La viabilidad del clustering se evaluó en una muestra de 3.000 registros (estadístico de Hopkins, método de la silueta para elegir *k*); el número óptimo de clusters resultó ser 2, y el K-means se ajustó al conjunto completo para obtener las asignaciones definitivas.

En la muestra de evaluación, el grupo minoritario (cluster 1, *n* ≈ 584) presenta un coeficiente de silueta de aproximadamente 0,26, indicando cohesión moderada y cierto solapamiento con el otro grupo; el grupo mayoritario (cluster 2, *n* ≈ 2.416) alcanza una silueta de aproximadamente 0,51, lo que refleja una estructura más compacta y mejor separación. La interpretación de estos dos clusters se detalla a continuación a partir de los promedios por grupo.


```{r Resumen de las características}

df_clean %>%
  group_by(cluster) %>%
  summarise(
    precio_promedio = mean(price),
    capacidad_promedio = mean(accommodates),
    reviews_promedio = mean(number_of_reviews)
  )
```

El resumen por cluster (precio medio, capacidad media, reseñas medias) permite caracterizar los perfiles obtenidos. El **cluster 2** (mayoritario) concentra propiedades de menor capacidad y precio más bajo (capacidad media cercana a 4 huéspedes, precio medio en torno a 608 USD/noche) y un volumen de reseñas mayor, coherente con una mayor rotación y un segmento más estándar del mercado. El **cluster 1** (minoritario) agrupa propiedades de mayor capacidad y precio notablemente superior (capacidad media superior a 9 huéspedes, precio medio por encima de 1.300 USD/noche), con menor número medio de reseñas, lo que es consistente con un segmento de alojamientos de mayor exclusividad y menor frecuencia de ocupación. Esta partición en dos perfiles (estándar vs. premium) resulta útil para el análisis exploratorio y puede informar estrategias de modelado diferenciadas o variables categóricas derivadas en la entrega final.
