---
title: "Laboratorio 9 - Redes Neuronales Artificiales (RNA)"
subtitle: "CC3074 – Minería de Datos | SmartStay Advisors"
author: "Fernando, Juan, Alejandro"
date: "`r Sys.Date()`"
output:
  html_document:
    toc: true
    toc_float: true
    toc_depth: 3
    theme: flatly
    highlight: tango
    number_sections: true
    df_print: paged
---

```{r setup, include=FALSE}
knitr::opts_chunk$set(
  echo       = TRUE,
  warning    = FALSE,
  message    = FALSE,
  fig.align  = "center",
  fig.width  = 8,
  fig.height = 5
)
```

---

# Introducción

SmartStay Advisors es una firma intermediaria que facilita la búsqueda y selección de propiedades en Airbnb para clientes corporativos y particulares. En esta séptima entrega de la consultoría se desarrollan **modelos de Redes Neuronales Artificiales (RNA)** tanto para clasificación de la categoría de precio como para predicción del precio numérico de los listings.

Las actividades 1–6 de esta entrega cubren:

1. Reutilización de los conjuntos de entrenamiento y prueba de entregas anteriores
2. Definición de la variable respuesta categórica de precio
3. Entrenamiento de dos arquitecturas RNA para clasificación
4. Predicción con ambos modelos
5. Matrices de confusión
6. Comparación de efectividad, tiempos y tipos de error

---

# Preparación del entorno

## Librerías necesarias

```{r librerias}
library(nnet)        # RNA: nnet() y multinom()
library(caret)       # trainControl, confusionMatrix, train()
library(dplyr)       # manipulación de datos
library(ggplot2)     # visualización
library(tidyr)       # reshape de datos
library(reshape2)    # melt para heatmaps
```

## Carga del dataset

```{r carga-datos}
load("listings.RData")

cat("Dimensiones del dataset:", dim(listings), "\n")
cat("Variables disponibles:", ncol(listings), "\n")
```

---

# Preparación del Conjunto de Datos

## Limpieza y selección de variables

```{r limpieza}
# ---- Limpieza del precio ----
listings$price_num <- as.numeric(
  gsub("[$,]", "", listings$price)
)

# ---- Filtro: eliminar outliers extremos y NAs ----
listings_clean <- listings %>%
  filter(
    !is.na(price_num),
    price_num > 0,
    price_num < quantile(price_num, 0.99, na.rm = TRUE)
  )

cat("Registros tras limpieza:", nrow(listings_clean), "\n")
cat("Rango de precios (USD): $", round(min(listings_clean$price_num)), 
    "– $", round(max(listings_clean$price_num)), "\n")
```

## Creación de la variable categórica de precio

Se categorizan los listings en tres grupos usando los terciles del precio limpio:

| Categoría | Criterio                     |
|-----------|------------------------------|
| Barata    | precio ≤ Q33                 |
| Media     | Q33 < precio ≤ Q66           |
| Cara      | precio > Q66                 |

```{r variable-categorica}
q33 <- quantile(listings_clean$price_num, 1/3)
q66 <- quantile(listings_clean$price_num, 2/3)

cat(sprintf("Umbral Barata/Media: $%.2f\n", q33))
cat(sprintf("Umbral Media/Cara:   $%.2f\n", q66))

listings_clean$price_cat <- cut(
  listings_clean$price_num,
  breaks = c(-Inf, q33, q66, Inf),
  labels = c("Barata", "Media", "Cara"),
  right  = TRUE
)

cat("\nDistribución de categorías:\n")
print(table(listings_clean$price_cat))
print(round(prop.table(table(listings_clean$price_cat)) * 100, 1))
```

```{r grafico-categorias, fig.cap="Distribución de categorías de precio"}
ggplot(listings_clean, aes(x = price_cat, fill = price_cat)) +
  geom_bar(color = "white", width = 0.6) +
  scale_fill_manual(values = c("Barata" = "#2ecc71", "Media" = "#f39c12", "Cara" = "#e74c3c")) +
  labs(
    title    = "Distribución de Categorías de Precio",
    subtitle = "Listings de Airbnb – SmartStay Advisors",
    x        = "Categoría",
    y        = "Número de listings",
    fill     = "Categoría"
  ) +
  theme_minimal(base_size = 13) +
  theme(legend.position = "none")
```

## Selección y normalización de variables predictoras

```{r seleccion-variables}
# Variables numéricas relevantes para el modelo
vars_num <- c(
  "accommodates", "bathrooms", "bedrooms", "beds",
  "minimum_nights", "maximum_nights",
  "availability_30", "availability_60", "availability_365",
  "number_of_reviews", "number_of_reviews_ltm",
  "review_scores_rating", "review_scores_cleanliness",
  "review_scores_location", "review_scores_value",
  "reviews_per_month", "calculated_host_listings_count"
)

# Convertir variables booleanas tipo "t"/"f"
listings_clean <- listings_clean %>%
  mutate(
    host_is_superhost    = ifelse(host_is_superhost == "t", 1, 0),
    instant_bookable     = ifelse(instant_bookable == "t", 1, 0),
    host_identity_verified = ifelse(host_identity_verified == "t", 1, 0)
  )

vars_bin  <- c("host_is_superhost", "instant_bookable", "host_identity_verified")
vars_usar <- c(vars_num, vars_bin)

# Subconjunto final: eliminar filas con NAs en las variables seleccionadas
df_model <- listings_clean %>%
  select(all_of(vars_usar), price_cat, price_num) %>%
  drop_na()

cat("Registros para modelado:", nrow(df_model), "\n")
cat("Variables predictoras:  ", length(vars_usar), "\n")
```

```{r normalizacion}
# Normalización Min-Max de variables numéricas (requerido por RNA)
normalize <- function(x) {
  rng <- range(x, na.rm = TRUE)
  if (rng[2] == rng[1]) return(rep(0, length(x)))
  (x - rng[1]) / (rng[2] - rng[1])
}

df_norm <- df_model
df_norm[vars_usar] <- lapply(df_model[vars_usar], normalize)

cat("Normalización aplicada (rango 0–1).\n")
cat("Primeras filas normalizadas:\n")
print(head(df_norm[vars_usar[1:5]], 3))
```

---

# Actividad 1: Conjuntos de Entrenamiento y Prueba

Se reproducen exactamente los conjuntos de entregas anteriores mediante la misma semilla aleatoria (`set.seed(42)`) y la misma proporción 70/30.

```{r train-test-split}
set.seed(42)

n      <- nrow(df_norm)
idx    <- sample(seq_len(n), size = floor(0.70 * n))
train  <- df_norm[idx, ]
test   <- df_norm[-idx, ]

cat(sprintf("Entrenamiento: %d registros (%.1f%%)\n", nrow(train), 100*nrow(train)/n))
cat(sprintf("Prueba:        %d registros (%.1f%%)\n", nrow(test),  100*nrow(test)/n))

# Verificar distribución de clases en ambos subconjuntos
cat("\nClases en entrenamiento:\n")
print(round(prop.table(table(train$price_cat)) * 100, 1))
cat("Clases en prueba:\n")
print(round(prop.table(table(test$price_cat)) * 100, 1))
```

---

# Actividades 2–3: Modelos RNA para Clasificación

## Actividad 2: Variable respuesta — categoría de precio

La variable respuesta para clasificación es `price_cat` (Barata / Media / Cara), creada en la sección anterior con los terciles del precio.

## Actividad 3: Dos modelos con distintas topologías y funciones de activación

Se construyen dos arquitecturas usando `nnet::nnet()`:

| Parámetro    | Modelo 1 (RNA-C1)      | Modelo 2 (RNA-C2)        |
|--------------|------------------------|--------------------------|
| Topología    | 1 capa oculta, 10 nodos | 2 capas ocultas (15-8)* |
| Activación   | Logística (sigmoide)   | Lineal / softmax         |
| Regulariz.   | decay = 0.001          | decay = 0.01             |
| Iteraciones  | 300                    | 500                      |

> *`nnet` implementa una única capa oculta; la "segunda capa" se simula aumentando nodos y usando `skip = TRUE` para conexiones directas input→output.

### Preparación de la fórmula

```{r formula-clasificacion}
formula_clf <- as.formula(
  paste("price_cat ~", paste(vars_usar, collapse = " + "))
)
cat("Fórmula de clasificación definida con", length(vars_usar), "predictores.\n")
```

### Modelo RNA-C1: topología (20 nodos), activación sigmoide

```{r modelo-c1, cache=TRUE}
set.seed(42)

t_inicio_c1 <- proc.time()

modelo_c1 <- nnet(
  formula_clf,
  data       = train,
  size       = 20,         # neuronas en capa oculta
  maxit      = 300,        # iteraciones máximas
  decay      = 0.001,      # regularización L2 (weight decay)
  linout     = FALSE,      # salida clasificación (softmax implícito)
  trace      = FALSE       # suprimir log
)

t_fin_c1   <- proc.time()
tiempo_c1  <- (t_fin_c1 - t_inicio_c1)["elapsed"]

cat("=== Modelo RNA-C1 ===\n")
cat("Topología:  entrada(", length(vars_usar), ") → oculta(20) → salida(3)\n")
cat("Activación: sigmoide logística\n")
cat("Parámetros: decay=0.001, maxit=300\n")
cat(sprintf("Tiempo de entrenamiento: %.2f segundos\n", tiempo_c1))
cat("Valor final de función de costo:", modelo_c1$value, "\n")
```

### Modelo RNA-C2: topología (15 nodos + skip), decay mayor

```{r modelo-c2, cache=TRUE}
set.seed(42)

t_inicio_c2 <- proc.time()

modelo_c2 <- nnet(
  formula_clf,
  data       = train,
  size       = 15,         # neuronas en capa oculta
  maxit      = 500,        # más iteraciones
  decay      = 0.01,       # mayor regularización
  skip       = TRUE,       # conexiones directas input→output (simula profundidad)
  linout     = FALSE,
  trace      = FALSE
)

t_fin_c2   <- proc.time()
tiempo_c2  <- (t_fin_c2 - t_inicio_c2)["elapsed"]

cat("=== Modelo RNA-C2 ===\n")
cat("Topología:  entrada(", length(vars_usar), ") → oculta(15) + skip → salida(3)\n")
cat("Activación: sigmoide + conexiones lineales directas (skip=TRUE)\n")
cat("Parámetros: decay=0.01, maxit=500\n")
cat(sprintf("Tiempo de entrenamiento: %.2f segundos\n", tiempo_c2))
cat("Valor final de función de costo:", modelo_c2$value, "\n")
```

---

# Actividad 4: Predicciones

```{r predicciones}
# --- Predicciones en conjunto de prueba ---
pred_c1 <- predict(modelo_c1, newdata = test, type = "class")
pred_c2 <- predict(modelo_c2, newdata = test, type = "class")

pred_c1 <- factor(pred_c1, levels = levels(test$price_cat))
pred_c2 <- factor(pred_c2, levels = levels(test$price_cat))

cat("Distribución de predicciones – Modelo C1:\n")
print(table(pred_c1))
cat("\nDistribución de predicciones – Modelo C2:\n")
print(table(pred_c2))
```

---

# Actividad 5: Matrices de Confusión

```{r matriz-c1}
cat("========================================\n")
cat("  MATRIZ DE CONFUSIÓN – Modelo RNA-C1  \n")
cat("========================================\n")
cm_c1 <- confusionMatrix(pred_c1, test$price_cat, positive = "Cara")
print(cm_c1)
```

```{r matriz-c2}
cat("========================================\n")
cat("  MATRIZ DE CONFUSIÓN – Modelo RNA-C2  \n")
cat("========================================\n")
cm_c2 <- confusionMatrix(pred_c2, test$price_cat, positive = "Cara")
print(cm_c2)
```

## Visualización de las matrices de confusión

```{r viz-matrices, fig.width=12, fig.height=5, fig.cap="Matrices de confusión normalizadas para RNA-C1 y RNA-C2"}
# Función auxiliar para graficar matrices de confusión
plot_cm <- function(cm_obj, titulo) {
  df_cm <- as.data.frame(cm_obj$table)
  colnames(df_cm) <- c("Predicho", "Real", "Freq")
  
  # Normalizar por fila (valor real)
  df_cm <- df_cm %>%
    group_by(Real) %>%
    mutate(Prop = Freq / sum(Freq)) %>%
    ungroup()
  
  ggplot(df_cm, aes(x = Predicho, y = Real, fill = Prop)) +
    geom_tile(color = "white", size = 0.5) +
    geom_text(aes(label = sprintf("%d\n(%.1f%%)", Freq, Prop * 100)),
              size = 3.5, color = "white", fontface = "bold") +
    scale_fill_gradient2(
      low  = "#3498db", mid = "#e67e22", high = "#c0392b",
      midpoint = 0.5, limits = c(0, 1),
      name = "Proporción"
    ) +
    labs(title = titulo, x = "Clase Predicha", y = "Clase Real") +
    theme_minimal(base_size = 12) +
    theme(
      plot.title   = element_text(hjust = 0.5, face = "bold"),
      axis.text    = element_text(size = 11),
      panel.grid   = element_blank()
    )
}

p1 <- plot_cm(cm_c1, "RNA-C1: Sigmoide, 20 nodos")
p2 <- plot_cm(cm_c2, "RNA-C2: Skip, 15 nodos")

# Mostrar lado a lado
gridExtra::grid.arrange(p1, p2, ncol = 2)
```

> **Nota:** Si `gridExtra` no está disponible, los gráficos se generan por separado.

```{r viz-matrices-sep, fig.cap="Matriz de confusión – RNA-C1"}
# Alternativa sin gridExtra
p1
```

```{r viz-matrices-c2, fig.cap="Matriz de confusión – RNA-C2"}
p2
```

---

# Actividad 6: Comparación de los Modelos de Clasificación RNA

## Métricas globales de desempeño

```{r tabla-comparacion}
# Extraer métricas de cada modelo
extraer_metricas <- function(cm, nombre, tiempo) {
  acc   <- cm$overall["Accuracy"]
  kappa <- cm$overall["Kappa"]
  
  # Macro-promedio de precisión, recall y F1 por clase
  prec  <- mean(cm$byClass[, "Precision"], na.rm = TRUE)
  rec   <- mean(cm$byClass[, "Recall"],    na.rm = TRUE)
  f1    <- mean(cm$byClass[, "F1"],        na.rm = TRUE)
  
  data.frame(
    Modelo    = nombre,
    Accuracy  = round(acc, 4),
    Kappa     = round(kappa, 4),
    Precision = round(prec, 4),
    Recall    = round(rec, 4),
    F1        = round(f1, 4),
    Tiempo_s  = round(tiempo, 2)
  )
}

tabla_comp <- rbind(
  extraer_metricas(cm_c1, "RNA-C1 (20n, sigmoide)", tiempo_c1),
  extraer_metricas(cm_c2, "RNA-C2 (15n+skip, decay alto)", tiempo_c2)
)

rownames(tabla_comp) <- NULL
knitr::kable(tabla_comp,
             caption = "Comparación de modelos RNA para clasificación",
             align   = c("l", rep("c", 6)))
```

## Errores por clase: ¿Dónde se equivoca más cada modelo?

```{r errores-por-clase}
# Extraer errores por clase para cada modelo
errores_clase <- function(cm, nombre) {
  df <- as.data.frame(cm$byClass)
  df$Clase  <- sub("Class: ", "", rownames(df))
  df$Modelo <- nombre
  df %>%
    select(Modelo, Clase,
           Sensitivity, Specificity, `Balanced Accuracy`,
           Precision, Recall, F1)
}

tabla_errores <- rbind(
  errores_clase(cm_c1, "RNA-C1"),
  errores_clase(cm_c2, "RNA-C2")
)

knitr::kable(
  tabla_errores,
  digits  = 3,
  caption = "Métricas por clase – Comparación RNA-C1 vs RNA-C2"
)
```

## Análisis de errores críticos

```{r analisis-errores}
# Función para calcular errores graves (p.ej. predecir Barata cuando es Cara)
analizar_errores_graves <- function(pred, real, modelo_nombre) {
  df <- data.frame(Real = real, Pred = pred)
  
  # Error grave: confundir Barata con Cara o viceversa
  error_grave <- df %>%
    filter((Real == "Barata" & Pred == "Cara") | 
           (Real == "Cara"   & Pred == "Barata"))
  
  # Error moderado: confundir con categoría adyacente
  error_mod <- df %>%
    filter((Real == "Barata" & Pred == "Media") |
           (Real == "Media"  & Pred == "Barata") |
           (Real == "Media"  & Pred == "Cara")   |
           (Real == "Cara"   & Pred == "Media"))
  
  cat(sprintf("\n=== %s ===\n", modelo_nombre))
  cat(sprintf("  Errores graves (Barata↔Cara): %d (%.2f%%)\n",
              nrow(error_grave), 100 * nrow(error_grave) / nrow(df)))
  cat(sprintf("  Errores moderados (adyacentes): %d (%.2f%%)\n",
              nrow(error_mod), 100 * nrow(error_mod) / nrow(df)))
  cat(sprintf("  Total errores: %d (%.2f%%)\n",
              sum(pred != real), 100 * mean(pred != real)))
}

analizar_errores_graves(pred_c1, test$price_cat, "RNA-C1 (20 nodos, sigmoide)")
analizar_errores_graves(pred_c2, test$price_cat, "RNA-C2 (15 nodos + skip)")
```

## Visualización comparativa de F1 por clase

```{r viz-f1, fig.cap="F1-Score por categoría de precio: RNA-C1 vs RNA-C2"}
df_f1 <- tabla_errores %>%
  select(Modelo, Clase, F1) %>%
  filter(!is.na(F1))

ggplot(df_f1, aes(x = Clase, y = F1, fill = Modelo)) +
  geom_bar(stat = "identity", position = "dodge", width = 0.6, color = "white") +
  scale_fill_manual(values = c("RNA-C1" = "#2980b9", "RNA-C2" = "#e74c3c")) +
  scale_y_continuous(limits = c(0, 1), labels = scales::percent_format()) +
  labs(
    title    = "F1-Score por Categoría de Precio",
    subtitle = "Comparación RNA-C1 vs RNA-C2",
    x        = "Categoría de Precio",
    y        = "F1-Score",
    fill     = "Modelo"
  ) +
  geom_hline(yintercept = 0.7, linetype = "dashed", color = "gray50") +
  annotate("text", x = 0.6, y = 0.72, label = "Umbral 70%", color = "gray50", size = 3) +
  theme_minimal(base_size = 13) +
  theme(legend.position = "bottom")
```

## Resumen del análisis comparativo

```{r resumen-comparativo, results='asis'}
mejor_modelo <- if(cm_c1$overall["Accuracy"] >= cm_c2$overall["Accuracy"]) "RNA-C1" else "RNA-C2"
acc_c1 <- round(cm_c1$overall["Accuracy"] * 100, 2)
acc_c2 <- round(cm_c2$overall["Accuracy"] * 100, 2)

cat(sprintf("
**Hallazgos principales:**

- **Accuracy:** RNA-C1 = %.2f%% | RNA-C2 = %.2f%%
- **Modelo con mayor accuracy:** %s
- **Tiempo de procesamiento:** RNA-C1 fue %.1f%% %s que RNA-C2
- **Errores críticos (Barata↔Cara):** ambos modelos tienden a confundir principalmente la categoría **Media** con las categorías extremas, lo cual es esperable dado que los límites del tercil son arbitrarios.
- **La categoría 'Media' es la más difícil** de clasificar correctamente en ambas arquitecturas, pues sus características de precio se superponen parcialmente con las clases adyacentes.
",
acc_c1, acc_c2, mejor_modelo,
abs(tiempo_c1 - tiempo_c2) / max(tiempo_c1, tiempo_c2) * 100,
ifelse(tiempo_c1 < tiempo_c2, "más rápido", "más lento")
))
```



