---
title: 'Pasaporte_Lab5: Naive Bayes'
author: "Alejandro Antón, Juan Fernando, Fernando Mendoza"
date: "`r Sys.Date()`"
output:
  html_document: default
  pdf_document: default
---

```{r setup, include=FALSE}
knitr::opts_chunk$set(
  echo = TRUE,
  warning = FALSE,
  message = FALSE,
  fig.align = "center",
  fig.width = 10,
  fig.height = 6
)
```

# Preparación de Librerías y Datos

```{r librerias}
# Librerías necesarias
library(tidyverse)
library(e1071)          
library(caret)          
library(ggplot2)
library(knitr)
library(kableExtra)

# Cargar datos
load("listings.RData")
```

# Preprocesamiento de Datos

```{r limpieza_precio}
# Limpiar la columna price: remover '$' y ',' y convertir a numérico
df_limpio <- listings %>%
  mutate(price_num = as.numeric(gsub("[$,]", "", price))) %>%
  filter(!is.na(price_num), price_num > 0, price_num < 2000)

# Calcular cuartiles para crear categorías balanceadas
q <- quantile(df_limpio$price_num, probs = c(0.25, 0.50, 0.75))

# Crear variable categórica y discretizar predictoras para Naive Bayes
datos <- df_limpio %>%
  mutate(
    price_cat = case_when(
      price_num <= q[1]                    ~ "Bajo",
      price_num > q[1] & price_num <= q[2] ~ "Medio-Bajo",
      price_num > q[2] & price_num <= q[3] ~ "Medio-Alto",
      price_num > q[3]                     ~ "Alto"
    ),
    price_cat = factor(price_cat, levels = c("Bajo", "Medio-Bajo", "Medio-Alto", "Alto")),
    
    # Asegurar tipos correctos y discretizar
    accommodates = as.numeric(accommodates),
    bathrooms    = as.numeric(bathrooms),
    bedrooms     = as.numeric(bedrooms),
    beds         = as.numeric(beds),
    minimum_nights = as.numeric(minimum_nights),
    room_type    = as.factor(room_type),
    
    accommodates_cat = cut(accommodates, breaks = c(0, 2, 4, 6, Inf), labels = c("1-2", "3-4", "5-6", "7+"), right = TRUE),
    bedrooms_cat     = cut(replace_na(bedrooms, 0), breaks = c(-Inf, 0, 1, 2, 3, Inf), labels = c("0", "1", "2", "3", "4+")),
    beds_cat         = cut(replace_na(beds, 1), breaks = c(-Inf, 1, 2, 3, Inf), labels = c("1", "2", "3", "4+")),
    bathrooms_cat    = cut(replace_na(bathrooms, 1), breaks = c(-Inf, 1, 1.5, 2, Inf), labels = c("1", "1.5", "2", "2+")),
    min_nights_cat   = cut(minimum_nights, breaks = c(0, 1, 3, 7, Inf), labels = c("1", "2-3", "4-7", "8+"), right = TRUE)
  ) %>%
  select(
    price_num, price_cat, room_type, accommodates_cat,
    bathrooms_cat, bedrooms_cat, beds_cat,
    min_nights_cat
  ) %>%
  drop_na()
```

Para implementar el algoritmo de Naive Bayes de manera efectiva, preprocesamos los datos transformando las variables numéricas en categorías o rangos. Además, la variable respuesta del precio se dividió en cuatro segmentos equitativos utilizando cuartiles (Bajo, Medio-Bajo, Medio-Alto, Alto) para garantizar que el algoritmo tenga suficientes ejemplos de cada clase para aprender sin desbalancearse.

---

# División de Entrenamiento y Prueba

```{r train_test}
set.seed(123)

# Índices de entrenamiento: 70%
train_index <- createDataPartition(datos$price_cat, p = 0.70, list = FALSE)

train_data <- datos[train_index, ]
test_data  <- datos[-train_index, ]

cat("Tamaño del conjunto de entrenamiento:", nrow(train_data), "\n")
cat("Tamaño del conjunto de prueba:       ", nrow(test_data), "\n")
```

Mantenemos la partición del 70% para entrenamiento y 30% para prueba utilizando la misma semilla (123) de los laboratorios anteriores. Esto es un paso crucial para asegurar que la comparación final entre todos los algoritmos sea válida y justa.

---

# Actividades 1 y 2: Entrenamiento y Evaluación Numérica (Regresión)

```{r modelo_nb_entrenamiento}
# Entrenamos Naive Bayes con corrección de Laplace para evitar probabilidades cero
modelo_nb <- naiveBayes(
  price_cat ~ room_type + accommodates_cat + bathrooms_cat + bedrooms_cat + beds_cat + min_nights_cat,
  data   = train_data,
  laplace = 1 
)

# 1. Calculamos el valor representativo promedio de cada categoría
medias_precio <- train_data %>%
  group_by(price_cat) %>%
  summarise(precio_promedio = mean(price_num, na.rm = TRUE))

# 2. Extraemos las probabilidades de cada categoría para el conjunto de prueba
pred_probabilidades <- predict(modelo_nb, newdata = test_data, type = "raw")

# 3. Calculamos el "Precio Predicho" numérico (Valor Esperado)
precio_predicho_nb <- (pred_probabilidades[, "Bajo"] * medias_precio$precio_promedio[1]) +
                      (pred_probabilidades[, "Medio-Bajo"] * medias_precio$precio_promedio[2]) +
                      (pred_probabilidades[, "Medio-Alto"] * medias_precio$precio_promedio[3]) +
                      (pred_probabilidades[, "Alto"] * medias_precio$precio_promedio[4])

# 4. Evaluamos el error de esta predicción continua
rmse_nb_reg <- sqrt(mean((test_data$price_num - precio_predicho_nb)^2, na.rm = TRUE))
mae_nb_reg <- mean(abs(test_data$price_num - precio_predicho_nb), na.rm = TRUE)

cat("Métricas del seudo-modelo de Regresión Naive Bayes:\n")
cat("RMSE:", round(rmse_nb_reg, 2), "\n")
cat("MAE:", round(mae_nb_reg, 2), "\n")
```

El algoritmo de Naive Bayes está diseñado originalmente para clasificar categorías basándose en probabilidades, no para estimar números exactos. Para forzarlo a funcionar como un modelo de regresión continua, multiplicamos la probabilidad que el algoritmo le asignó a cada categoría por el precio promedio de dicha clase.

Los resultados nos muestran un error (RMSE) considerablemente alto. Esto tiene una explicación lógica: Naive Bayes asume ingenuamente que todas las características de la casa son completamente independientes entre sí. En el mercado inmobiliario de alquileres, esto es falso, ya que el número de camas está directamente ligado a la cantidad de habitaciones y a la capacidad máxima de huéspedes. Al ignorar estas conexiones evidentes en los datos, el algoritmo pierde mucha precisión al intentar adivinar una tarifa exacta por noche.

---

# Actividad 3: Comparación Histórica de Modelos de Regresión

```{r comparacion_regresion}
# Valores aproximados obtenidos en laboratorios anteriores bajo los mismos datos
resultados_regresion <- data.frame(
  Algoritmo = c("Regresión Lineal Múltiple", "Árbol de Decisión (Prof. 4)", "Naive Bayes (Probabilístico)"),
  RMSE_Aproximado = c("Muy Alto (MSE 13M)", "250.45", round(rmse_nb_reg, 2))
)

kable(resultados_regresion, caption = "Comparación Histórica de Modelos Numéricos") %>%
  kable_styling(bootstrap_options = c("striped", "hover"), full_width = FALSE)
```

Al contrastar el desempeño de las diferentes técnicas aplicadas durante la consultoría, el Árbol de Decisión se consolida como la herramienta más eficiente para estimar el precio numérico.

Cada algoritmo falló por razones distintas: la Regresión Lineal falló al asumir que los precios siempre suben de forma perfectamente proporcional, mientras que Naive Bayes falló al asumir que las características de la casa no tienen relación entre sí. El Árbol de Regresión triunfa porque logra entender el contexto y crea reglas flexibles y combinadas (por ejemplo, reconocer que una casa entera con más de 3 camas tiene un valor premium), adaptándose mucho mejor a la realidad y variabilidad del mercado.

---

# Actividad 4: Modelo de Clasificación (Categorías)

```{r apriori}
# Extraemos las probabilidades a priori del modelo ya entrenado
apriori_df <- data.frame(
  Categoria = names(modelo_nb$apriori),
  Probabilidad = as.numeric(prop.table(modelo_nb$apriori))
)

ggplot(apriori_df, aes(x = Categoria, y = Probabilidad, fill = Categoria)) +
  geom_col(show.legend = FALSE) +
  geom_text(aes(label = scales::percent(Probabilidad, accuracy = 0.1)), vjust = -0.5, size = 4) +
  scale_fill_brewer(palette = "Blues") +
  labs(title = "Probabilidades A Priori por Categoría de Precio",
       x = "Categoría de Precio", y = "Probabilidad") +
  theme_minimal(base_size = 13) +
  ylim(0, 0.35)
```

Al cambiar el enfoque hacia la clasificación, el objetivo es predecir a qué rango de mercado pertenece una propiedad. El modelo entrenado calcula las probabilidades previas (mostradas en la gráfica) reflejando un balance perfecto de aproximadamente 25% por categoría. Esto evita que el algoritmo se vuelva sesgado y simplemente intente predecir siempre la categoría con más datos.

---

# Actividades 5 y 6: Predicción, Eficiencia y Matriz de Confusión

```{r confusion}
# Predicciones de clase sobre datos no vistos
pred_clase <- predict(modelo_nb, newdata = test_data, type = "class")

# Generación de la matriz de confusión
conf_matrix <- confusionMatrix(pred_clase, test_data$price_cat)

# Convertir a data frame para visualización gráfica
conf_df <- as.data.frame(conf_matrix$table)
colnames(conf_df) <- c("Predicho", "Real", "Frecuencia")

ggplot(conf_df, aes(x = Real, y = Predicho, fill = Frecuencia)) +
  geom_tile(color = "white") +
  geom_text(aes(label = Frecuencia), size = 5, fontface = "bold") +
  scale_fill_gradient(low = "#E3F2FD", high = "#1565C0") +
  labs(title = "Matriz de Confusión - Naive Bayes",
       subtitle = paste("Exactitud Global:", round(conf_matrix$overall["Accuracy"] * 100, 1), "%"),
       x = "Categoría Real", y = "Categoría Predicha", fill = "Frecuencia") +
  theme_minimal(base_size = 13)
```

```{r metricas_clase}
# Métricas detalladas por clase
metricas_clase <- as.data.frame(conf_matrix$byClass)
metricas_clase$Clase <- rownames(metricas_clase)

metricas_clase %>%
  select(Clase, Sensitivity, Specificity, `Pos Pred Value`, F1) %>%
  mutate(across(where(is.numeric), ~ round(.x, 3))) %>%
  kable(col.names = c("Clase", "Sensibilidad", "Especificidad", "Precisión (VPP)", "F1-Score"),
        caption = "Métricas de Eficiencia por Categoría de Precio") %>%
  kable_styling(bootstrap_options = c("striped", "hover"), full_width = FALSE)
```

Al poner a prueba la clasificación con datos nuevos, el modelo obtuvo una exactitud global del 47.1%. Aunque a primera vista parece un número modesto, al analizar la matriz de confusión encontramos patrones de gran valor para la consultoría de SmartStay:

* Efectividad en los extremos: El algoritmo tiene una excelente capacidad para identificar las propiedades económicas y las de lujo. Sus características físicas son tan distintas que el modelo rara vez confunde una propiedad barata con una muy cara (y viceversa).

* Confusión en los rangos medios: La gran mayoría de los errores del modelo ocurren al intentar diferenciar las categorías 'Medio-Bajo' y 'Medio-Alto'. Esto es un comportamiento normal de los datos; al dividir los precios artificialmente por cuartiles, una casa de $95 y una de $105 pueden compartir la misma cantidad de baños y cuartos, pero quedan separadas en categorías distintas por una frontera de precio mínima, confundiendo al algoritmo.

* Importancia de los errores: En el contexto de negocios, sugerir un precio Medio-Bajo a una propiedad que realmente es Medio-Alta representa una pérdida financiera menor. Lo verdaderamente importante es que el modelo logra evitar los errores catastróficos, como ofrecer una propiedad de lujo a un precio económico, protegiendo así la rentabilidad de las propiedades administradas.