---
title: "Pasaporte_Lab4: Árboles de Decisión"
author: "Alejandro Antón y Juan Fernando"
date: "2026-03-20"
output: html_document
---

```{r setup, include=FALSE}
knitr::opts_chunk$set(echo = TRUE, warning = FALSE, message = FALSE)
```
```{r librerias}
# Carga de librerías base de manipulación y visualización
library(tidyverse)
library(ggplot2)
library(skimr)

# NUEVAS LIBRERÍAS PARA ÁRBOLES DE DECISIÓN
library(rpart)
library(rpart.plot)
library(caret)
```

# Actividad 1: Carga y Preprocesamiento de Datos
```{r actividad 1}
# Cargar el conjunto de datos
load("listings.RData")
df <- listings

# Limpieza y filtrado (Mismo criterio del Lab 3)
df_clean <- df %>%
  select(
    -id, -scrape_id, -host_id, 
    -minimum_minimum_nights, -maximum_minimum_nights, 
    -minimum_maximum_nights, -maximum_maximum_nights,
    -minimum_nights_avg_ntm, -maximum_nights_avg_ntm,
    -availability_30, -availability_60, -availability_90,
    -estimated_revenue_l365d
  ) %>%
  drop_na(price, accommodates, bedrooms, bathrooms, beds) %>%
  mutate(price = as.numeric(gsub("[\\$,]", "", price))) %>%
  filter(!is.na(price) & price > 0)

# Verificamos las dimensiones listas para trabajar
dim(df_clean)
```
Para esta primera actividad, importamos el conjunto de datos y aplicamos directamente las reglas de limpieza establecidas en la consultoría anterior. Esto incluye la eliminación de variables identificadoras sin valor predictivo, la depuración de redundancias sobre disponibilidad y la conversión de la variable del precio a formato numérico. Tras realizar este proceso, obtuvimos un conjunto de datos final compuesto por 76,032 propiedades y 67 características, garantizando una base sólida y libre de ruido para construir nuestros árboles de decisión.

# Actividad 2: División de los Datos (Entrenamiento y Prueba)
```{r}
# Fijamos una semilla para reproducibilidad
set.seed(123)

n <- nrow(df_clean)
train_index <- sample(1:n, size = 0.7 * n)

# División 70/30
train <- df_clean[train_index, ]
test  <- df_clean[-train_index, ]

print(paste("Observaciones de entrenamiento:", nrow(train)))
print(paste("Observaciones de prueba:", nrow(test)))
```
Al igual que en los modelos anteriores, dividimos nuestro conjunto de datos limpio de forma aleatoria asignando el 70% de las observaciones al conjunto de entrenamiento y el 30% restante al conjunto de prueba. Esto nos dejó con 53,222 propiedades para enseñar y entrenar al algoritmo, y 22,810 propiedades reservadas exclusivamente para evaluar su desempeño. Fijar una semilla inicial nos permite asegurar que los datos seleccionados sean exactamente los mismos en futuras ejecuciones, manteniendo la investigación reproducible.


# Actividad 3: Creación del Primer Modelo de Árbol de Decisión
```{r actividad 3}
# Entrenamos el modelo de árbol de decisión (Método ANOVA para regresión continua)
arbol_base <- rpart(price ~ accommodates + bathrooms + bedrooms + beds + room_type + number_of_reviews, 
                    data = train, 
                    method = "anova",
                    control = rpart.control(cp = 0.01)) # Parámetro de complejidad inicial

# Resumen de las divisiones del árbol
printcp(arbol_base)

# Visualización gráfica del árbol de decisión
rpart.plot(arbol_base, 
           type = 2, 
           extra = 101, 
           fallen.leaves = TRUE, 
           main = "Árbol de Decisión Base para Predecir el Precio",
           box.palette = "Blues")
```
Para nuestro primer acercamiento con algoritmos de clasificación y regresión, construimos un árbol utilizando las variables que demostraron mayor relación con el precio. Un hallazgo interesante de este proceso es que, aunque le proporcionamos varias características al modelo (incluyendo baños y habitaciones), el algoritmo determinó de forma automática que las variables más útiles y definitivas para predecir el precio son únicamente cuatro: la capacidad total de huéspedes, la cantidad de camas, el número de reseñas y el tipo de habitación.

El gráfico generado nos permite visualizar claramente las reglas que el algoritmo descubrió por sí solo:

* El cuadro superior indica que, antes de hacer cualquier división, el precio promedio de todas las propiedades es de $546.
* La primera regla de decisión (y la más importante) separa las propiedades según su privacidad. Si la propiedad no es una casa o apartamento entero (lado izquierdo), el precio promedio cae a $348, agrupando al 23% de las viviendas.
* Si la propiedad sí es una casa entera (lado derecho), el precio promedio sube a $604. A partir de aquí, el árbol sigue creando subgrupos basándose principalmente en el tamaño (si caben menos de 4.5 personas, o menos de 6.5 camas), demostrando que, una vez garantizada la privacidad, el espacio disponible es el factor que más eleva el costo del alquiler.