---
title: "Laboratorio 6 — K Nearest Neighbors: Regresión y Clasificación de Precios Airbnb"
subtitle: "CC3074 — Minería de Datos | SmartStay Advisors"
author: "Jose Anton, Juan Fernando Menendez, Fernando Mendoza"
date: "`r Sys.Date()`"
output:
  html_document:
    toc: true
    toc_float:
      collapsed: false
      smooth_scroll: true
    theme: flatly
    highlight: tango
    code_folding: show
    df_print: paged
---

```{r setup, include=FALSE}
knitr::opts_chunk$set(
  echo    = TRUE,
  warning = FALSE,
  message = FALSE,
  fig.width  = 10,
  fig.height = 6,
  fig.align  = "center"
)
```

```{r librerias}
library(tidyverse)
library(class)
library(caret)
library(FNN)
library(ggplot2)
library(knitr)
library(kableExtra)
library(scales)
library(rpart)
library(e1071)
```

---

# Parte I — Regresión KNN para Predicción de Precios

## 1.1 Carga y Preparación de Datos

Se utiliza el mismo *pipeline* de limpieza y la misma semilla de entregas anteriores para garantizar comparabilidad directa entre todos los algoritmos evaluados.

```{r carga_datos}
load("listings.RData")
df <- listings
cat("Dimensiones originales:", nrow(df), "filas x", ncol(df), "columnas\n")
```

```{r limpieza}
cols_remover <- intersect(names(df), c(
  "id", "scrape_id", "host_id",
  "minimum_minimum_nights", "maximum_minimum_nights",
  "minimum_maximum_nights", "maximum_maximum_nights",
  "minimum_nights_avg_ntm", "maximum_nights_avg_ntm",
  "availability_30", "availability_60", "availability_90",
  "estimated_revenue_l365d"
))

df_clean <- df %>%
  select(-all_of(cols_remover)) %>%
  drop_na(price, accommodates, bedrooms, bathrooms, beds) %>%
  mutate(
    price = if (is.character(price)) as.numeric(gsub("[\\$,]", "", price)) else as.numeric(price)
  ) %>%
  filter(!is.na(price) & price > 0)

cat("Dimensiones del dataset limpio:", nrow(df_clean), "filas x", ncol(df_clean), "columnas\n")
cat("Columnas:", paste(names(df_clean), collapse = ", "), "\n")
```

```{r particion}
set.seed(123)
n <- nrow(df_clean)
train_index <- sample(1:n, size = 0.7 * n)

train <- df_clean[train_index, ]
test  <- df_clean[-train_index, ]

cat("Entrenamiento:", nrow(train), "| Prueba:", nrow(test), "\n")
```

## 1.2 Preprocesamiento para KNN Regresión

KNN es sensible a la escala de las variables, por lo que se estandarizan todas las numéricas y se codifica `room_type` con *dummy encoding*. Los parámetros de escalado se ajustan exclusivamente sobre el conjunto de entrenamiento para evitar *data leakage*.

```{r prep_regresion}
vars_num <- c("accommodates", "bedrooms", "bathrooms", "beds",
              "minimum_nights", "maximum_nights",
              "number_of_reviews", "review_scores_rating", "availability_365")
vars_num <- intersect(vars_num, names(train))

# Dummy encoding de room_type
if ("room_type" %in% names(train)) {
  train_dum <- model.matrix(~ room_type - 1, data = train)
  test_dum  <- model.matrix(~ room_type - 1, data = test)
  train_reg <- cbind(train[, vars_num], train_dum)
  test_reg  <- cbind(test[, vars_num], test_dum)
} else {
  train_reg <- train[, vars_num]
  test_reg  <- test[, vars_num]
}

# Completar NAs
train_reg <- train_reg %>% mutate(across(everything(), ~ ifelse(is.na(.x), median(.x, na.rm=TRUE), .x)))
test_reg  <- test_reg %>% mutate(across(everything(), ~ ifelse(is.na(.x), median(.x, na.rm=TRUE), .x)))

# Escalar
reg_means <- colMeans(train_reg)
reg_sds   <- apply(train_reg, 2, sd)
reg_sds[reg_sds == 0] <- 1

train_reg_s <- scale(train_reg, center = reg_means, scale = reg_sds)
test_reg_s  <- scale(test_reg,  center = reg_means, scale = reg_sds)
```

## 1.3 Selección del Hiperparámetro *k* para Regresión

Se evalúa el RMSE sobre el conjunto de prueba para un rango de valores de *k*, identificando el punto de mínimo error.

```{r seleccion_k_reg}
ks_reg <- c(3, 5, 7, 10, 15, 20, 30, 50)
res_reg <- data.frame(k = ks_reg, RMSE = NA, MAE = NA, R2 = NA)

for (i in seq_along(ks_reg)) {
  pred <- knn.reg(train_reg_s, test_reg_s, train$price, k = ks_reg[i])$pred
  res_reg$RMSE[i] <- sqrt(mean((pred - test$price)^2))
  res_reg$MAE[i]  <- mean(abs(pred - test$price))
  res_reg$R2[i]   <- 1 - sum((pred - test$price)^2) / sum((test$price - mean(test$price))^2)
}

res_reg %>%
  mutate(across(c(RMSE, MAE), ~round(.x, 2)), R2 = round(R2, 4)) %>%
  kable(caption = "Métricas de regresión KNN por valor de k") %>%
  kable_styling(bootstrap_options = c("striped", "hover"), full_width = FALSE)
```

```{r plot_k_reg, fig.width=9, fig.height=4}
best_k_reg <- res_reg$k[which.min(res_reg$RMSE)]

ggplot(res_reg, aes(x = k, y = RMSE)) +
  geom_line(color = "#2C3E50", linewidth = 1) +
  geom_point(color = "#2C3E50", size = 3) +
  geom_point(data = res_reg %>% filter(k == best_k_reg),
             color = "#E74C3C", size = 5, shape = 17) +
  annotate("text", x = best_k_reg + 3, y = min(res_reg$RMSE) + 2,
           label = paste0("Mejor k = ", best_k_reg), color = "#E74C3C", fontface = "bold") +
  labs(title = "RMSE según el Valor de k — KNN Regresión",
       x = "k (número de vecinos)", y = "RMSE (USD)") +
  theme_minimal(base_size = 13)
```

## 1.4 Modelo de Regresión Final y Diagnóstico

```{r modelo_reg_final}
pred_reg <- knn.reg(train_reg_s, test_reg_s, train$price, k = best_k_reg)$pred

rmse_knn <- sqrt(mean((pred_reg - test$price)^2))
mae_knn  <- mean(abs(pred_reg - test$price))
mape_knn <- mean(abs((pred_reg - test$price) / test$price)) * 100
r2_knn   <- 1 - sum((pred_reg - test$price)^2) / sum((test$price - mean(test$price))^2)
```

```{r diagnostico_reg, fig.width=10, fig.height=5}
diag_df <- data.frame(Real = test$price, Predicho = pred_reg, Error = pred_reg - test$price)

ggplot(diag_df, aes(x = Real, y = Predicho)) +
  geom_point(alpha = 0.2, color = "#2196F3", size = 0.8) +
  geom_abline(slope = 1, intercept = 0, color = "#E74C3C", linetype = "dashed", linewidth = 1) +
  labs(title = "KNN Regresión: Precio Predicho vs. Precio Real",
       subtitle = sprintf("k = %d | RMSE = $%.2f | R² = %.4f", best_k_reg, rmse_knn, r2_knn),
       x = "Precio Real (USD)", y = "Precio Predicho (USD)") +
  theme_minimal(base_size = 13)
```

El modelo KNN con *k* = `r best_k_reg` alcanza un **RMSE de $`r round(rmse_knn, 2)`** y un **R² de `r round(r2_knn, 4)`**. El gráfico de predicciones versus valores reales muestra la tendencia típica de KNN: subestimación en propiedades caras (por regresión a la media de los vecinos) y compresión del rango predicho respecto al rango real.

## 1.5 Comparación con Modelos de Entregas Anteriores

```{r modelos_comparacion}
# Regresión Lineal
lm_mod  <- lm(price ~ accommodates + bedrooms + bathrooms + beds +
                minimum_nights + maximum_nights + number_of_reviews +
                review_scores_rating + availability_365 + room_type,
              data = train)
lm_pred <- predict(lm_mod, newdata = test)
rmse_lm <- sqrt(mean((lm_pred - test$price)^2))
mae_lm  <- mean(abs(lm_pred - test$price))
r2_lm   <- 1 - sum((lm_pred - test$price)^2) / sum((test$price - mean(test$price))^2)

# Árbol de Regresión
tree_mod  <- rpart(price ~ accommodates + bedrooms + bathrooms + beds +
                     minimum_nights + maximum_nights + number_of_reviews +
                     review_scores_rating + availability_365 + room_type,
                   data = train, control = rpart.control(cp = 0.001, maxdepth = 10))
tree_pred <- predict(tree_mod, newdata = test)
rmse_tree <- sqrt(mean((tree_pred - test$price)^2))
mae_tree  <- mean(abs(tree_pred - test$price))
r2_tree   <- 1 - sum((tree_pred - test$price)^2) / sum((test$price - mean(test$price))^2)
```

```{r tabla_comparacion_reg}
comp_reg <- data.frame(
  Modelo = c(paste0("KNN (k=", best_k_reg, ")"), "Regresión Lineal", "Árbol de Regresión"),
  RMSE = round(c(rmse_knn, rmse_lm, rmse_tree), 2),
  MAE  = round(c(mae_knn, mae_lm, mae_tree), 2),
  R2   = round(c(r2_knn, r2_lm, r2_tree), 4)
) %>% arrange(RMSE)

comp_reg %>%
  kable(caption = "Comparación de modelos de regresión — Menor RMSE es mejor",
        col.names = c("Modelo", "RMSE (USD)", "MAE (USD)", "R²")) %>%
  kable_styling(bootstrap_options = c("striped", "hover"), full_width = FALSE) %>%
  row_spec(1, bold = TRUE, color = "#1A5276")
```

```{r plot_comp_reg, fig.width=8, fig.height=4}
comp_reg %>%
  pivot_longer(cols = c(RMSE, MAE), names_to = "Metrica", values_to = "Valor") %>%
  ggplot(aes(x = reorder(Modelo, Valor), y = Valor, fill = Metrica)) +
  geom_col(position = "dodge", alpha = 0.85, width = 0.6) +
  scale_fill_manual(values = c("RMSE" = "#2196F3", "MAE" = "#4CAF50")) +
  labs(title = "Comparación de Modelos de Regresión: RMSE y MAE",
       subtitle = "Menor es mejor", x = "", y = "Error (USD)") +
  theme_minimal(base_size = 13) +
  coord_flip()
```

---

# Parte II — Clasificación KNN para Categorías de Precio

## 2.1 Creación de la Variable Categórica

Se reutiliza la discretización por terciles definida en el Laboratorio 4 para garantizar comparabilidad con los modelos de clasificación previos.

```{r variable_categorica}
p33 <- quantile(df_clean$price, probs = 0.33)
p66 <- quantile(df_clean$price, probs = 0.66)

cat("Umbral Económica → Intermedia (P33): $", p33, "\n")
cat("Umbral Intermedia → Cara      (P66): $", p66, "\n")

asignar_cat <- function(precio, lo, hi) {
  case_when(precio <= lo ~ "Economica", precio <= hi ~ "Intermedia", TRUE ~ "Cara")
}

train$categoria_precio <- factor(asignar_cat(train$price, p33, p66),
                                  levels = c("Economica", "Intermedia", "Cara"))
test$categoria_precio  <- factor(asignar_cat(test$price, p33, p66),
                                  levels = c("Economica", "Intermedia", "Cara"))
```

```{r dist_cat}
rbind(
  data.frame(Conjunto = "Train", as.data.frame(round(prop.table(table(train$categoria_precio))*100, 1))),
  data.frame(Conjunto = "Test",  as.data.frame(round(prop.table(table(test$categoria_precio))*100, 1)))
) %>%
  setNames(c("Conjunto", "Categoria", "Pct")) %>%
  pivot_wider(names_from = Conjunto, values_from = Pct) %>%
  kable(caption = "Distribución de categorías de precio (%)",
        col.names = c("Categoría", "Train (%)", "Test (%)")) %>%
  kable_styling(bootstrap_options = c("striped", "hover"), full_width = FALSE)
```

## 2.2 Diagnóstico de Separabilidad

Antes de construir el modelo, se evalúa cuánta señal discriminativa aportan las variables disponibles para KNN.

```{r separabilidad}
vars_base <- intersect(c("accommodates", "bedrooms", "bathrooms", "beds",
                          "minimum_nights", "maximum_nights",
                          "number_of_reviews", "review_scores_rating", "availability_365"),
                        names(train))

medias_clase <- train %>%
  select(all_of(vars_base), categoria_precio) %>%
  drop_na() %>%
  pivot_longer(cols = all_of(vars_base), names_to = "variable", values_to = "valor") %>%
  group_by(variable, categoria_precio) %>%
  summarise(media = mean(valor), sd = sd(valor), .groups = "drop")

separabilidad <- medias_clase %>%
  group_by(variable) %>%
  summarise(
    media_econ = media[categoria_precio == "Economica"],
    media_cara = media[categoria_precio == "Cara"],
    sd_prom    = mean(sd),
    ratio      = abs(media_cara - media_econ) / sd_prom,
    .groups = "drop"
  ) %>% arrange(desc(ratio))

separabilidad %>%
  mutate(across(where(is.numeric), ~round(.x, 3))) %>%
  kable(caption = "Ratio de separación: |media(Cara) − media(Económica)| / SD promedio",
        col.names = c("Variable", "Media Econ.", "Media Cara", "SD Prom.", "Ratio")) %>%
  kable_styling(bootstrap_options = c("striped", "hover"), full_width = FALSE)
```

Los ratios de separación son extremadamente bajos (todos < 0.05), lo cual confirma que las variables disponibles no generan distancias inter-clase sustancialmente distintas de las distancias intra-clase. Este hallazgo anticipa la dificultad que enfrentará KNN y motiva la aplicación de técnicas de mejora.

## 2.3 Ingeniería de Características

Se construyen features derivadas para incrementar la señal en el espacio de distancias.

```{r feature_eng}
crear_features <- function(d) {
  d %>% mutate(
    pers_por_dorm  = ifelse(bedrooms > 0, accommodates / bedrooms, accommodates),
    camas_por_pers = ifelse(accommodates > 0, beds / accommodates, beds),
    banos_por_dorm = ifelse(bedrooms > 0, bathrooms / bedrooms, bathrooms),
    flex_estancia  = ifelse(maximum_nights > 0, minimum_nights / maximum_nights, 0),
    log_reviews    = log1p(number_of_reviews),
    cap_total      = accommodates + bedrooms + beds + bathrooms,
    dorm_x_banos   = bedrooms * bathrooms
  )
}

train <- crear_features(train)
test  <- crear_features(test)
```

## 2.4 Ensamble y Estandarización

```{r prep_clasificacion}
vars_clas <- c("accommodates", "bedrooms", "bathrooms", "beds",
               "minimum_nights", "maximum_nights",
               "number_of_reviews", "review_scores_rating", "availability_365",
               "pers_por_dorm", "camas_por_pers", "banos_por_dorm",
               "flex_estancia", "log_reviews", "cap_total", "dorm_x_banos")
vars_clas <- intersect(vars_clas, names(train))

if ("room_type" %in% names(train)) {
  tr_dum <- model.matrix(~ room_type - 1, data = train)
  te_dum <- model.matrix(~ room_type - 1, data = test)
  tr_feat <- cbind(train[, vars_clas], tr_dum)
  te_feat <- cbind(test[, vars_clas], te_dum)
} else {
  tr_feat <- train[, vars_clas]
  te_feat <- test[, vars_clas]
}

# Limpiar Inf y NA
tr_feat <- tr_feat %>% mutate(across(everything(), ~ifelse(is.infinite(.x), NA, .x)))
te_feat <- te_feat %>% mutate(across(everything(), ~ifelse(is.infinite(.x), NA, .x)))

for (col in names(tr_feat)) {
  med <- median(tr_feat[[col]], na.rm = TRUE)
  tr_feat[[col]][is.na(tr_feat[[col]])] <- med
  te_feat[[col]][is.na(te_feat[[col]])] <- med
}

ok_tr <- complete.cases(tr_feat); ok_te <- complete.cases(te_feat)
tr_feat <- tr_feat[ok_tr, ]; te_feat <- te_feat[ok_te, ]
tr_labels <- train$categoria_precio[ok_tr]; te_labels <- test$categoria_precio[ok_te]

# Z-score
clas_means <- colMeans(tr_feat); clas_sds <- apply(tr_feat, 2, sd)
clas_sds[clas_sds == 0] <- 1
tr_scaled <- as.data.frame(scale(tr_feat, center = clas_means, scale = clas_sds))
te_scaled <- as.data.frame(scale(te_feat, center = clas_means, scale = clas_sds))

cat("Features:", ncol(tr_scaled), "| Train:", nrow(tr_scaled), "| Test:", nrow(te_scaled), "\n")
```

---

## 3.1 Modelo 1 — KNN Básico con Búsqueda de *k*

```{r modelo1_knn}
k_vals <- seq(1, 101, by = 2)
res_k <- data.frame(k = k_vals, accuracy = NA)

for (i in seq_along(k_vals)) {
  p <- class::knn(tr_scaled, te_scaled, tr_labels, k = k_vals[i])
  res_k$accuracy[i] <- mean(p == te_labels)
}

k_opt1 <- res_k$k[which.max(res_k$accuracy)]
acc_opt1 <- max(res_k$accuracy)
cat(sprintf("Modelo 1 — k óptimo: %d | Accuracy: %.2f%%\n", k_opt1, acc_opt1 * 100))
```

```{r plot_k_clas, fig.width=9, fig.height=4}
ggplot(res_k, aes(x = k, y = accuracy)) +
  geom_line(color = "#2C3E50", linewidth = 0.8) +
  geom_point(data = res_k %>% filter(k == k_opt1), color = "#E74C3C", size = 4, shape = 18) +
  geom_hline(yintercept = 1/3, linetype = "dotted", color = "#7F8C8D") +
  annotate("text", x = k_opt1 + 4, y = acc_opt1, color = "#E74C3C", fontface = "bold",
           label = paste0("k* = ", k_opt1, " (", round(acc_opt1*100,1), "%)"), hjust = 0) +
  scale_y_continuous(labels = percent_format(accuracy = 0.1)) +
  labs(title = "Modelo 1: Búsqueda de k — Accuracy en Test",
       x = "k", y = "Accuracy") +
  theme_minimal(base_size = 13)
```

```{r cm_modelo1}
pred_m1 <- class::knn(tr_scaled, te_scaled, tr_labels, k = k_opt1)
cm1 <- confusionMatrix(pred_m1, te_labels)
print(cm1)
```

## 3.2 Modelo 2 — Validación Cruzada con `caret`

Se utiliza `caret::train` con validación cruzada repetida (10 folds × 3 repeticiones) para obtener una estimación más robusta del *k* óptimo que no dependa de una sola partición train/test.

```{r modelo2_cv}
train_caret <- cbind(tr_feat, categoria_precio = tr_labels)

ctrl_cv <- trainControl(method = "repeatedcv", number = 10, repeats = 3)

modelo2 <- train(
  categoria_precio ~ .,
  data = train_caret,
  method = "knn",
  trControl = ctrl_cv,
  preProcess = c("center", "scale"),
  tuneGrid = expand.grid(k = seq(3, 81, by = 2))
)

cat("Mejor k por CV:", modelo2$bestTune$k, "\n")
```

```{r plot_cv, fig.width=9, fig.height=4}
ggplot(modelo2$results, aes(x = k, y = Accuracy)) +
  geom_line(color = "#2C3E50", linewidth = 0.8) +
  geom_point(size = 1.5, color = "#2C3E50") +
  geom_vline(xintercept = modelo2$bestTune$k, linetype = "dashed", color = "#E74C3C") +
  annotate("text", x = modelo2$bestTune$k + 3, y = max(modelo2$results$Accuracy),
           label = paste("k* =", modelo2$bestTune$k), color = "#E74C3C", fontface = "bold") +
  labs(title = "Modelo 2: Accuracy por k con Validación Cruzada (10-fold × 3)",
       x = "k", y = "Accuracy (CV)") +
  theme_minimal(base_size = 13)
```

```{r pred_modelo2}
pred_m2 <- predict(modelo2, newdata = te_feat)
cm2 <- confusionMatrix(pred_m2, te_labels)
print(cm2)
```

## 3.3 Modelo 3 — Validación Cruzada con Upsampling

El *upsampling* equilibra las clases dentro de cada fold de validación cruzada, replicando observaciones de clases minoritarias. Aunque las clases están relativamente balanceadas (~33% cada una), pequeños desbalances se amplifican cuando KNN tiene baja señal, por lo que el upsampling puede mejorar la sensibilidad de las clases subrepresentadas.

```{r modelo3_upsample}
ctrl_up <- trainControl(method = "repeatedcv", number = 10, repeats = 3,
                         sampling = "up")

modelo3 <- train(
  categoria_precio ~ .,
  data = train_caret,
  method = "knn",
  trControl = ctrl_up,
  preProcess = c("center", "scale"),
  tuneGrid = expand.grid(k = seq(3, 81, by = 2))
)

cat("Mejor k con upsampling:", modelo3$bestTune$k, "\n")

pred_m3 <- predict(modelo3, newdata = te_feat)
cm3 <- confusionMatrix(pred_m3, te_labels)
print(cm3)
```

## 3.4 Modelo 4 — Tuneo Fino con Rango Amplio de *k*

Se amplía el rango de búsqueda e incluye valores pares e impares para encontrar el óptimo global.

```{r modelo4_tuning}
ctrl_up2 <- trainControl(method = "repeatedcv", number = 10, repeats = 3,
                          sampling = "up")

modelo4 <- train(
  categoria_precio ~ .,
  data = train_caret,
  method = "knn",
  trControl = ctrl_up2,
  preProcess = c("center", "scale"),
  tuneGrid = expand.grid(k = seq(2, 150, by = 1))
)

cat("Mejor k (tuneo fino):", modelo4$bestTune$k, "\n")
```

```{r plot_tuning, fig.width=10, fig.height=5}
ggplot(modelo4$results, aes(x = k, y = Accuracy)) +
  geom_line(color = "#2C3E50", linewidth = 0.6) +
  geom_point(size = 0.8, alpha = 0.5) +
  geom_vline(xintercept = modelo4$bestTune$k, linetype = "dashed", color = "#E74C3C") +
  annotate("text", x = modelo4$bestTune$k + 5, y = max(modelo4$results$Accuracy),
           label = paste0("k* = ", modelo4$bestTune$k,
                          " (Acc = ", round(max(modelo4$results$Accuracy)*100, 2), "%)"),
           color = "#E74C3C", fontface = "bold", hjust = 0) +
  labs(title = "Modelo 4: Tuneo Fino de k con Upsampling + CV",
       subtitle = "Rango k = 2 a 150, evaluado con 10-fold CV × 3 repeticiones",
       x = "k", y = "Accuracy (CV)") +
  theme_minimal(base_size = 13)
```

```{r pred_modelo4}
pred_m4 <- predict(modelo4, newdata = te_feat)
cm4 <- confusionMatrix(pred_m4, te_labels)
print(cm4)
```

---

## 4.1 Comparación de los Cuatro Modelos de Clasificación

```{r tabla_comp_clas}
comp_clas <- data.frame(
  Modelo = c("1. KNN básico", "2. CV sin upsampling", "3. CV con upsampling", "4. CV + upsampling + tuneo fino"),
  k = c(k_opt1, modelo2$bestTune$k, modelo3$bestTune$k, modelo4$bestTune$k),
  Accuracy = round(c(cm1$overall["Accuracy"], cm2$overall["Accuracy"],
                      cm3$overall["Accuracy"], cm4$overall["Accuracy"]), 4),
  Kappa = round(c(cm1$overall["Kappa"], cm2$overall["Kappa"],
                   cm3$overall["Kappa"], cm4$overall["Kappa"]), 4)
)

comp_clas %>%
  kable(caption = "Evolución del desempeño con cada técnica de mejora",
        col.names = c("Modelo", "k óptimo", "Accuracy", "Kappa")) %>%
  kable_styling(bootstrap_options = c("striped", "hover"), full_width = FALSE) %>%
  row_spec(which.max(comp_clas$Accuracy), bold = TRUE, color = "#1A5276")
```

```{r plot_comp_clas, fig.width=8, fig.height=4}
ggplot(comp_clas, aes(x = reorder(Modelo, Accuracy), y = Accuracy)) +
  geom_col(fill = "steelblue", width = 0.6, alpha = 0.85) +
  geom_text(aes(label = paste0(round(Accuracy*100, 2), "%")), hjust = -0.1, fontface = "bold") +
  geom_hline(yintercept = 1/3, linetype = "dotted", color = "#E74C3C") +
  annotate("text", x = 0.7, y = 1/3 + 0.01, label = "Baseline (33.3%)", color = "#E74C3C", size = 3.5) +
  coord_flip() + ylim(0, 0.55) +
  labs(title = "Comparación de Accuracy entre Modelos KNN de Clasificación",
       x = "", y = "Accuracy") +
  theme_minimal(base_size = 13)
```

## 4.2 Matriz de Confusión del Mejor Modelo

```{r cm_mejor, echo=FALSE}
# Seleccionar el mejor modelo
accs <- c(cm1$overall["Accuracy"], cm2$overall["Accuracy"],
          cm3$overall["Accuracy"], cm4$overall["Accuracy"])
mejor_idx <- which.max(accs)
mejor_cm  <- list(cm1, cm2, cm3, cm4)[[mejor_idx]]
mejor_nombre <- comp_clas$Modelo[mejor_idx]
```

```{r heatmap_mejor, fig.width=8, fig.height=6}
cm_tab <- as.data.frame(mejor_cm$table)
names(cm_tab) <- c("Prediccion", "Referencia", "Freq")
cm_tab <- cm_tab %>% group_by(Referencia) %>% mutate(Pct = Freq / sum(Freq) * 100) %>% ungroup()

ggplot(cm_tab, aes(x = Referencia, y = Prediccion, fill = Pct)) +
  geom_tile(color = "white", linewidth = 1.5) +
  geom_text(aes(label = paste0(Freq, "\n(", round(Pct, 1), "%)")),
            color = "white", fontface = "bold", size = 4.5) +
  scale_fill_gradient(low = "#AED6F1", high = "#1A5276", name = "% clase real") +
  labs(title = paste("Matriz de Confusión —", mejor_nombre),
       subtitle = paste0("Accuracy = ", round(mejor_cm$overall["Accuracy"]*100, 2), "%"),
       x = "Clase Real", y = "Clase Predicha") +
  theme_minimal(base_size = 13)
```

## 4.3 Métricas por Clase del Mejor Modelo

```{r metricas_mejor}
met_mejor <- as.data.frame(mejor_cm$byClass[, c("Sensitivity", "Specificity",
                                                  "Pos Pred Value", "F1", "Balanced Accuracy")])
met_mejor$Clase <- gsub("Class: ", "", rownames(met_mejor))
met_mejor <- met_mejor %>% select(Clase, everything())

met_mejor %>%
  mutate(across(where(is.numeric), ~round(.x, 4))) %>%
  kable(caption = paste("Métricas por clase —", mejor_nombre),
        col.names = c("Categoría", "Sensibilidad", "Especificidad", "Precisión", "F1", "Balanced Acc."),
        row.names = FALSE) %>%
  kable_styling(bootstrap_options = c("striped", "hover"), full_width = FALSE) %>%
  column_spec(5, bold = TRUE)
```

## 4.4 Interpretación de Resultados

```{r vars_interp, echo=FALSE}
acc_mejor  <- mejor_cm$overall["Accuracy"]
kap_mejor  <- mejor_cm$overall["Kappa"]
ci_lo      <- mejor_cm$overall["AccuracyLower"]
ci_hi      <- mejor_cm$overall["AccuracyUpper"]

kap_interp <- case_when(
  kap_mejor < 0.00 ~ "sin concordancia",
  kap_mejor < 0.20 ~ "concordancia insignificante",
  kap_mejor < 0.40 ~ "concordancia débil",
  kap_mejor < 0.60 ~ "concordancia moderada",
  kap_mejor < 0.80 ~ "concordancia sustancial",
  TRUE             ~ "concordancia casi perfecta"
)
```

El mejor modelo de clasificación KNN (`r mejor_nombre`) alcanza un **accuracy de `r round(acc_mejor*100, 2)`%** (IC 95%: [`r round(ci_lo*100,2)`%, `r round(ci_hi*100,2)`%]) con un **Kappa de `r round(kap_mejor, 4)`** (*`r kap_interp`* según Landis & Koch, 1977).

La progresión de los modelos ilustra el impacto de cada técnica de mejora: la validación cruzada proporciona una estimación más estable de *k*, el upsampling mejora la sensibilidad de clases minoritarias, y el tuneo fino identifica el punto óptimo en el espacio de hiperparámetros. Sin embargo, las mejoras son modestas, lo cual confirma que la limitación principal reside en las variables disponibles y no en la configuración del algoritmo.

---

# 5. Diagnóstico de Sobreajuste

```{r overfit, echo=FALSE}
pred_tr <- predict(modelo4, newdata = tr_feat)
acc_tr  <- mean(pred_tr == tr_labels)
brecha  <- acc_tr - acc_mejor
```

La accuracy del mejor modelo sobre el conjunto de entrenamiento es **`r round(acc_tr*100, 2)`%**, frente al **`r round(acc_mejor*100, 2)`%** en prueba, con una brecha de **`r round(brecha*100, 2)` pp**. `r if(brecha > 0.15) {"Esta brecha severa indica sobreajuste."} else if(brecha > 0.05) {"El sobreajuste es moderado."} else {"La brecha es aceptable, indicando buena generalización. El problema es de señal insuficiente, no de sobreajuste."}`

```{r curvas_overfit, fig.width=10, fig.height=5}
ov <- data.frame(k = integer(), Train = numeric(), Test = numeric())
for (kv in seq(1, 81, by = 2)) {
  pt <- class::knn(tr_scaled, tr_scaled, tr_labels, k = kv)
  pe <- class::knn(tr_scaled, te_scaled, tr_labels, k = kv)
  ov <- rbind(ov, data.frame(k = kv, Train = mean(pt == tr_labels), Test = mean(pe == te_labels)))
}

ov %>% pivot_longer(c(Train, Test), names_to = "Set", values_to = "Acc") %>%
  ggplot(aes(k, Acc, color = Set)) +
  geom_line(linewidth = 1) + geom_point(size = 1, alpha = 0.6) +
  geom_hline(yintercept = 1/3, linetype = "dotted", color = "gray50") +
  scale_y_continuous(labels = percent_format(accuracy = 0.1)) +
  scale_color_manual(values = c(Train = "#E74C3C", Test = "#2980B9")) +
  labs(title = "Diagnóstico de Sobreajuste — Train vs. Test",
       x = "k", y = "Accuracy", color = "Conjunto") +
  theme_minimal(base_size = 13) + theme(legend.position = "bottom")
```

---

# 6. Diagnóstico Estructural

El desempeño limitado de KNN en este problema no es un fallo de implementación sino una consecuencia de cuatro factores estructurales.

**Variables ausentes de alto poder predictivo.** El precio de una propiedad Airbnb depende de ubicación geográfica, amenidades, calidad de fotos y reputación del anfitrión — variables ausentes del dataset. Sin ellas, propiedades con idénticas `bedrooms` y `bathrooms` pueden tener precios en extremos opuestos.

**Maldición de la dimensionalidad.** Con `r ncol(tr_scaled)` features y clases altamente solapadas, la distancia euclidiana pierde poder discriminativo por el fenómeno de concentración de distancias (Aggarwal et al., 2001).

**Fronteras no localmente suaves.** KNN asume que propiedades cercanas en features tienen precios similares, pero esta suposición se viola cuando el precio depende de variables latentes no representadas.

**Desventaja frente a modelos de partición.** Los árboles y Random Forest capturan interacciones categóricas explícitas que KNN no puede representar mediante distancias continuas.

---

# 7. Ficha Técnica

```{r ficha, echo=FALSE}
data.frame(
  Parametro = c("Algoritmo", "Variable respuesta", "Mejor modelo", "k óptimo",
                "Normalización", "Features", "Train / Test",
                "Accuracy (test)", "Kappa", "Accuracy (train)", "Brecha overfit", "Baseline"),
  Valor = c("K-Nearest Neighbors",
            "categoria_precio {Económica, Intermedia, Cara}",
            mejor_nombre,
            as.character(comp_clas$k[mejor_idx]),
            "Z-score + center/scale en caret",
            sprintf("%d (9 originales + 7 derivadas + 3 dummies)", ncol(tr_scaled)),
            sprintf("%d / %d", nrow(tr_scaled), nrow(te_scaled)),
            sprintf("%.2f%% (IC95: [%.2f%%, %.2f%%])", acc_mejor*100, ci_lo*100, ci_hi*100),
            sprintf("%.4f (%s)", kap_mejor, kap_interp),
            sprintf("%.2f%%", acc_tr*100),
            sprintf("%.2f pp", brecha*100),
            "33.33%")
) %>%
  kable(col.names = c("Parámetro", "Valor"), caption = "Ficha técnica del modelo KNN") %>%
  kable_styling(bootstrap_options = c("striped", "hover", "bordered"), full_width = FALSE) %>%
  pack_rows("Configuración", 1, 7) %>%
  pack_rows("Desempeño", 8, 12)
```

```{r guardar, include=FALSE}
save(tr_scaled, te_scaled, tr_labels, te_labels,
     modelo4, cm1, cm2, cm3, cm4, comp_clas,
     file = "knn_resultados_completos.RData")
```

---

*Documento generado el `r format(Sys.time(), '%d de %B de %Y')` — CC3074 Minería de Datos, UVG.*
