---
title: "Pasaporte_Lab3.Rmd"
author: "MEN-GUE"
date: "2026-03-12"
output: html_document
---

```{r setup, include=FALSE}
knitr::opts_chunk$set(echo = FALSE)
```

## Librerías
```{r librerias}
# Carga de librerías necesarias para manipulación, visualización y análisis
library(tidyverse)
library(skimr)
library(corrplot)
library(ggplot2)
library(patchwork)
library(dplyr)
library(factoextra)
library(NbClust)
library(cluster)
```

## Datos
```{r datos}
# 1. Cargar el conjunto de datos
# Asegúrate de que listings.RData esté en la misma carpeta que tu proyecto
load("listings.RData")

# Si el objeto dentro del RData se llama diferente, asígnalo a un dataframe manejable.
# Supongamos que se carga como 'df_listings'
df <- listings
```


## Descripción de las Variables
```{r descripcion}
# Descripción univariada de las variables del conjunto de datos
skim(df)
```

A continuación se presenta el diccionario de variables del conjunto de datos, necesario para la interpretación del análisis exploratorio y la construcción de modelos predictivos.

**Variables cuantitativas**

- *host_listings_count*: Número total de propiedades listadas por el anfitrión.
- *host_total_listings_count*: Número histórico total de anuncios gestionados por el anfitrión.
- *latitude* / *longitude*: Coordenadas geográficas de la propiedad.
- *accommodates*: Capacidad máxima de huéspedes de la vivienda.
- *bathrooms*: Número de baños del alojamiento.
- *bedrooms*: Número de habitaciones destinadas a dormitorios.
- *beds*: Número total de camas disponibles.
- *price*: Variable respuesta; costo por noche del alquiler (USD).
- *minimum_nights* / *maximum_nights*: Límites mínimo y máximo de noches por reserva.
- *availability_365*: Días disponibles para alquiler en el año.
- *availability_eoy*: Días disponibles hasta fin del año en curso.
- *number_of_reviews*, *number_of_reviews_ltm*, *number_of_reviews_l30d*, *number_of_reviews_ly*: Conteos de reseñas (total, últimos 12 meses, últimos 30 días, último año).
- *estimated_occupancy_l365d*: Estimación de días ocupados en el último año.
- *review_scores_rating*: Calificación global promedio; *review_scores_accuracy*, *cleanliness*, *checkin*, *communication*, *location*, *value*: subescalas de evaluación.
- *calculated_host_listings_count* y variantes (*entire_homes*, *private_rooms*, *shared_rooms*): Conteos de listados del anfitrión por tipo.
- *reviews_per_month*: Promedio mensual histórico de reseñas.

**Variables cualitativas (categóricas o texto)**

- *room_type*: Modalidad de alquiler (vivienda completa, habitación privada, habitación compartida).
- *property_type*: Tipo de inmueble (apartamento, casa, cabaña, etc.).
- *neighbourhood_cleansed*: Barrio o zona oficial de ubicación.
- *host_is_superhost*, *has_availability*, *instant_bookable*: Indicadores lógicos (estatus de anfitrión, disponibilidad actual, reserva instantánea).
- *amenities*: Texto con comodidades ofrecidas.

**Criterios de exclusión de variables para el modelo.** Se excluyeron los identificadores *id*, *scrape_id* y *host_id* por carecer de valor explicativo o predictivo sobre el precio. Para reducir el riesgo de multicolinealidad en los modelos de regresión, se retuvieron únicamente las métricas globales de noches y disponibilidad (*minimum_nights*, *maximum_nights*, *availability_365*), descartando subdivisiones redundantes salvo que el análisis de correlación posterior lo justifique.

## Limpiar nuestros datos
```{r limpieza}
# --- LIMPIEZA INICIAL DE VARIABLES ---

# 1. Eliminar variables que no aportan valor predictivo (IDs y redundantes)
df_clean <- df %>%
  select(
    -id, -scrape_id, -host_id, 
    # Quitamos redundancias de noches
    -minimum_minimum_nights, -maximum_minimum_nights, 
    -minimum_maximum_nights, -maximum_maximum_nights,
    -minimum_nights_avg_ntm, -maximum_nights_avg_ntm,
    # Quitamos redundancias de disponibilidad (dejamos la anual)
    -availability_30, -availability_60, -availability_90,
    # Quitamos revenue por exceso de nulos y data leakage
    -estimated_revenue_l365d
  )

# 2. Manejo inicial de NAs en variables críticas de infraestructura
# Como las casas DEBEN tener baños y camas para definir un precio lógico,
# podemos eliminar las filas donde estas variables falten, o imputarlas. 
# Por ahora, dado el gran volumen de datos (174k), podemos eliminar esos NAs
# en variables estructurales y ver con cuántas filas nos quedamos:
df_clean <- df_clean %>%
  drop_na(price, accommodates, bedrooms, bathrooms, beds)

# Revisamos las dimensiones del nuevo dataset
dim(df_clean)
```

### Preprocesamiento

El preprocesamiento se estructuró en cuatro ejes. (1) **Exclusión de variables:** Se eliminaron identificadores sin valor predictivo (*id*, *scrape_id*, *host_id*); agregados redundantes de noches y disponibilidad (*minimum_minimum_nights*, *maximum_minimum_nights*, *availability_30/60/90*, etc.), conservando las métricas globales; y *estimated_revenue_l365d* por exceso de valores nulos y riesgo de data leakage respecto a la variable respuesta. (2) **Exclusión de registros:** Se eliminaron filas con valores faltantes en variables estructurales esenciales (*price*, *accommodates*, *bedrooms*, *bathrooms*, *beds*) y, tras transformar *price*, las filas con precio ausente o no positivo. (3) **Transformación de la variable respuesta:** La variable *price* se estandarizó eliminando símbolos monetarios y comas y convirtiéndola a tipo numérico para permitir modelado y correlaciones. (4) **Estrategia de muestreo para clustering:** Dado que el conjunto limpio supera las 76.000 filas, el cálculo de matrices de distancia completas (p. ej. para el estadístico de Hopkins, NbClust o el coeficiente de silueta) excedería la capacidad de memoria disponible. Por ello se extrajo una muestra aleatoria de 3.000 registros para las pruebas de viabilidad del agrupamiento (Hopkins, número óptimo de clusters, silueta); el algoritmo K-means final se aplicó al conjunto completo ya normalizado para obtener las asignaciones de cluster en todo el dataset.

```{r limpieza variable price}
# Quitamos el símbolo de dólar y las comas, y convertimos a número
df_clean <- df_clean %>%
  mutate(price = as.numeric(gsub("[\\$,]", "", price))) %>%
  # Eliminamos cualquier fila donde el precio haya quedado vacío o en cero
  filter(!is.na(price) & price > 0) 

# Verificamos que ahora sí sea numérica (debería decir "numeric" o "double")
class(df_clean$price)
```


## Análisis de Distribución de la Variable Respuesta
```{r}
# La variable respuesta es el precio por noche; objetivo: predicción en etapas posteriores.
# Gráfica 1: Histograma en escala original
g1 <- ggplot(df_clean, aes(x = price)) +
  geom_histogram(fill = "steelblue", bins = 50, color = "white") +
  theme_minimal() +
  labs(title = "Distribución de los Precios",
       x = "Precio ($)", y = "Frecuencia")

# Gráfica 2: Histograma con transformación Logarítmica
g2 <- ggplot(df_clean, aes(x = price)) +
  geom_histogram(fill = "darkorange", bins = 50, color = "white") +
  scale_x_log10() + # Aplicamos logaritmo en el eje X
  theme_minimal() +
  labs(title = "Distribución de Precios (Log10)",
       x = "Precio ($) - Escala Log", y = "Frecuencia")

g1 + g2
```

La distribución de la variable respuesta *price* presenta asimetría derecha: la mayor parte de las observaciones se concentran en el rango de precios bajos y medios, con una cola derecha extendida por propiedades de precio elevado. Dado que los modelos de regresión lineal suelen asumir aproximación a la normalidad de la variable dependiente (o de sus residuos), se evaluó la transformación logarítmica; en escala log10 la distribución se aproxima mejor a una forma unimodal y simétrica, lo que favorece el cumplimiento de supuestos y la estabilidad de las estimaciones en etapas posteriores.

### Pruebas de normalidad

```{r normalidad}
# Prueba de Shapiro-Wilk sobre muestra (limitación del test para n grande)
set.seed(456)
n_muestra_norm <- 5000
idx_norm <- sample(1:nrow(df_clean), min(n_muestra_norm, nrow(df_clean)))
precio_muestra <- df_clean$price[idx_norm]
precio_log_muestra <- log10(df_clean$price[idx_norm])

shapiro_price <- shapiro.test(precio_muestra)
shapiro_log   <- shapiro.test(precio_log_muestra)

print(shapiro_price)
print(shapiro_log)
```

En la escala original, la prueba de Shapiro-Wilk rechaza la hipótesis nula de normalidad (p < 0,05), coherente con la asimetría observada. Tras la transformación logarítmica, la distribución de *log(price)* se acerca más a la normalidad; no obstante, en muestras grandes incluso desviaciones moderadas suelen llevar al rechazo del test. La conclusión operativa es que, para el modelado de regresión, resulta preferible utilizar *price* en escala logarítmica cuando se busque mayor aproximación a los supuestos de normalidad de los residuos y estabilidad de la varianza; en el análisis exploratorio se mantiene la inspección visual de ambas escalas.


## Matriz de correlación
```{r}
# -----------------------------
# MATRIZ DE CORRELACIÓN
# -----------------------------

# Seleccionamos variables numéricas relevantes
df_corr <- df_clean %>%
  select(
    price,
    accommodates,
    bedrooms,
    bathrooms,
    beds,
    number_of_reviews,
    review_scores_rating,
    availability_365,
    minimum_nights
  )

# Calculamos la matriz de correlación
corr_matrix <- cor(df_corr, use = "complete.obs")

# Visualizamos la matriz
corrplot(corr_matrix,
         method = "color",
         type = "upper",
         tl.col = "black",
         tl.cex = 0.8,
         number.cex = 0.7)
```

## Relación de la variable respuesta con los predictores

```{r}
#Precio vs Capacidad de Huéspedes

ggplot(df_clean, aes(x = accommodates, y = price)) +
  geom_point(alpha = 0.2, color = "steelblue") +
  geom_smooth(method = "lm", color = "red") +
  theme_minimal() +
  labs(
    title = "Relación entre Precio y Capacidad de Huéspedes",
    x = "Capacidad (accommodates)",
    y = "Precio"
  )
```

```{r}
#Precio vs Número de Habitaciones
ggplot(df_clean, aes(x = bedrooms, y = price)) +
  geom_point(alpha = 0.2, color = "darkgreen") +
  geom_smooth(method = "lm", color = "red") +
  theme_minimal() +
  labs(
    title = "Relación entre Precio y Número de Habitaciones",
    x = "Habitaciones",
    y = "Precio"
  )
```

```{r}
#Precio vs Tipo de Habitación
ggplot(df_clean, aes(x = room_type, y = price, fill = room_type)) +
  geom_boxplot() +
  theme_minimal() +
  labs(
    title = "Distribución del Precio según Tipo de Habitación",
    x = "Tipo de habitación",
    y = "Precio"
  ) +
  theme(legend.position = "none")
```

```{r}
#Precio vs Calificación de Usuarios
ggplot(df_clean, aes(x = review_scores_rating, y = price)) +
  geom_point(alpha = 0.2, color = "purple") +
  geom_smooth(method = "lm", color = "red") +
  theme_minimal() +
  labs(
    title = "Relación entre Precio y Calificación del Alojamiento",
    x = "Calificación promedio",
    y = "Precio"
  )
```

La matriz de correlación permite cuantificar las asociaciones lineales entre la variable respuesta (*price*) y un conjunto de predictores numéricos candidatos (capacidad, habitaciones, baños, camas, reseñas, calificación, disponibilidad y mínimo de noches). Los coeficientes obtenidos orientan la selección de variables y alertan sobre posibles redundancias antes de ajustar modelos de regresión múltiple.

Los gráficos bivariados complementan dicho análisis: se observa una relación positiva entre el precio y la capacidad de huéspedes (*accommodates*) y el número de habitaciones (*bedrooms*), coherente con la hipótesis de que la oferta de espacio condiciona el precio. La variable categórica *room_type* muestra una clara heterogeneidad en la distribución del precio: los alojamientos de vivienda completa presentan medianas y dispersiones superiores a las de habitaciones privadas o compartidas. La relación entre *review_scores_rating* y precio es más tenue en términos lineales, lo que sugiere que la calificación podría actuar como moderador o requerir especificaciones no lineales en modelos posteriores. En conjunto, estos hallazgos fundamentan la inclusión de variables estructurales y de tipo de alojamiento como predictores prioritarios para la predicción del precio.



## Clustering
```{r}
# --- CHUNK 2: CLUSTERING ---


# 1. Selección de variables y NORMALIZACIÓN
# Seleccionamos variables clave de capacidad estructural, popularidad y precio.
# scale() normaliza los datos (media 0, desviación estándar 1) para que 
# las diferencias de escala (ej. precio vs número de camas) no sesguen el cálculo de distancias.
df_num <- df_clean %>% 
  select(price, accommodates, bedrooms, bathrooms, beds, number_of_reviews) %>% 
  scale() %>% 
  as.data.frame()

# 2. Muestreo para evitar colapso de memoria en matrices de distancia
set.seed(123)
muestra_idx <- sample(1:nrow(df_num), 3000)
df_muestra <- df_num[muestra_idx, ]

# 3. Estadístico de Hopkins
# Usamos la muestra. Un valor cercano a 1 indica alta tendencia de agrupamiento.
hopkins_stat <- get_clust_tendency(df_muestra, n = nrow(df_muestra)-1, graph = FALSE)
print(paste("Estadístico de Hopkins:", round(hopkins_stat$hopkins_stat, 3)))

# 4. Determinación del número óptimo de clusters
# Usaremos factoextra directamente para evitar el bug interno de NbClust en R > 4.0

# Generamos la gráfica con el método de la Silueta
fviz_nbclust(df_muestra, FUNcluster = kmeans, method = "silhouette") +
  theme_minimal() +
  labs(title = "Número óptimo de clusters (Método de la Silueta)")

# (Nota para el informe: Observa en la gráfica cuál es el número en el eje X 
# donde la línea alcanza su punto más alto. Ese es tu k_optimo).

# 5. Aplicar K-means al DATASET COMPLETO (76,554 filas)
# Ajusta este número basado en lo que te sugiera la gráfica generada en el paso anterior.
# Frecuentemente en Airbnb suele ser 2 o 3.
k_optimo <- 2 
set.seed(123)
km_res <- kmeans(df_num, centers = k_optimo, nstart = 25)

# Añadimos el cluster al dataframe limpio original para futuras referencias
df_clean$cluster <- as.factor(km_res$cluster)

# 6. Visualización de los Clusters
# Se proyectan los datos multivariados en 2 dimensiones para poder graficarlos
fviz_cluster(km_res, data = df_num, geom = "point",
             ellipse.type = "convex", alpha = 0.2,
             main = "Visualización de Clusters mediante PCA (2 Dimensiones)") +
  theme_minimal()

# 7. Análisis del éxito: Coeficiente de Silueta
# Lo aplicamos a la muestra. Valores positivos y cercanos a 1 indican que el elemento está bien agrupado.
sil <- silhouette(km_res$cluster[muestra_idx], dist(df_muestra))
fviz_silhouette(sil) + 
  theme_minimal() +
  labs(title = "Análisis de Silueta para Evaluar el Clustering")
```

Como parte del análisis exploratorio se aplicó agrupamiento no supervisado (K-means) para identificar perfiles homogéneos en el conjunto de propiedades. Se seleccionaron variables de capacidad estructural (precio, accommodates, bedrooms, bathrooms, beds) y de popularidad (number_of_reviews), normalizadas mediante estandarización (media 0, desviación típica 1) para evitar que las diferencias de escala dominen la métrica de distancia. La viabilidad del clustering se evaluó en una muestra de 3.000 registros (estadístico de Hopkins, método de la silueta para elegir *k*); el número óptimo de clusters resultó ser 2, y el K-means se ajustó al conjunto completo para obtener las asignaciones definitivas.

En la muestra de evaluación, el grupo minoritario (cluster 1, *n* ≈ 584) presenta un coeficiente de silueta de aproximadamente 0,26, indicando cohesión moderada y cierto solapamiento con el otro grupo; el grupo mayoritario (cluster 2, *n* ≈ 2.416) alcanza una silueta de aproximadamente 0,51, lo que refleja una estructura más compacta y mejor separación. La interpretación de estos dos clusters se detalla a continuación a partir de los promedios por grupo.


```{r Resumen de las características}

df_clean %>%
  group_by(cluster) %>%
  summarise(
    precio_promedio = mean(price),
    capacidad_promedio = mean(accommodates),
    reviews_promedio = mean(number_of_reviews)
  )
```

El resumen por cluster (precio medio, capacidad media, reseñas medias) permite caracterizar los perfiles obtenidos. El **cluster 2** (mayoritario) concentra propiedades de menor capacidad y precio más bajo (capacidad media cercana a 4 huéspedes, precio medio en torno a 608 USD/noche) y un volumen de reseñas mayor, coherente con una mayor rotación y un segmento más estándar del mercado. El **cluster 1** (minoritario) agrupa propiedades de mayor capacidad y precio notablemente superior (capacidad media superior a 9 huéspedes, precio medio por encima de 1.300 USD/noche), con menor número medio de reseñas, lo que es consistente con un segmento de alojamientos de mayor exclusividad y menor frecuencia de ocupación. Esta partición en dos perfiles (estándar vs. premium) resulta útil para el análisis exploratorio y puede informar estrategias de modelado diferenciadas o variables categóricas derivadas en la entrega final.


# Ejercicio 6: División de los datos (Entrenamiento y Prueba)
```{r division_datos}
# Fijamos una semilla para asegurar que la división sea reproducible
set.seed(123)

# Utilizamos nuestra base de datos limpia (df_clean)
n <- nrow(df_clean)

# Seleccionamos el 70% de los datos para entrenamiento
train_index <- sample(1:n, size = 0.7 * n)

train <- df_clean[train_index, ]
test  <- df_clean[-train_index, ]

# Verificamos las dimensiones
dim(train)
dim(test)
```

Conclusión del Ejercicio 6: Dividimos nuestra base de datos limpia en dos conjuntos: un 70% de las filas se utilizará para entrenar a nuestro modelo, y el 30% restante servirá como prueba para evaluar su capacidad de predicción. Fijamos una semilla inicial para garantizar que esta división aleatoria sea exactamente la misma cada vez que se ejecute el código, asegurando la reproducibilidad de la investigación.

# Ejercicio 7: Modelo Univariado de Regresión Lineal
```{r}
# Usaremos la capacidad de la vivienda (accommodates) para predecir el precio
modelo_uni <- lm(price ~ accommodates, data = train)

# Resumen estadístico del modelo
summary(modelo_uni)

# Visualización de la relación y la línea de tendencia
plot(train$accommodates, train$price,
     main = "Relación entre Precio y Capacidad",
     xlab = "Número máximo de huéspedes (accommodates)",
     ylab = "Precio ($)")
abline(modelo_uni, col = "red", lwd = 2)

# Análisis visual de residuos
par(mfrow = c(2, 2))
plot(modelo_uni)

# Predicción y cálculo de error (MSE)
pred_uni <- predict(modelo_uni, newdata = test)
mse_uni <- mean((test$price - pred_uni)^2, na.rm = TRUE)
print(paste("Error Cuadrático Medio (MSE) Univariado:", round(mse_uni, 2)))
```
Elegimos la capacidad de huéspedes de la propiedad como variable principal para crear nuestro primer modelo simple. Al analizar los resultados y la gráfica, confirmamos la tendencia lógica: a mayor capacidad, el precio se incrementa. Evaluamos el error de esta predicción (MSE) para tener una línea base de comparación antes de avanzar a modelos más complejos.

# Ejercicio 8: Modelo Multivariado de Regresión Lineal
```{r}
# Seleccionamos las variables numéricas más relevantes para el precio
vars <- c("price", "accommodates", "bathrooms", "bedrooms", "beds",
          "minimum_nights", "availability_365", "number_of_reviews")

train_num <- train[, vars]
test_num  <- test[, vars]

# Eliminamos posibles valores nulos residuales por seguridad
train_num <- na.omit(train_num)
test_num  <- na.omit(test_num)

# Creamos el modelo usando todas estas variables simultáneamente
modelo_multi <- lm(price ~ ., data = train_num)
summary(modelo_multi)

# Realizamos las predicciones
pred_multi <- predict(modelo_multi, newdata = test_num)

# Comparamos el error de entrenamiento vs prueba
mse_train <- mean(residuals(modelo_multi)^2)
mse_test <- mean((test_num$price - pred_multi)^2)
print(paste("MSE Entrenamiento:", round(mse_train, 2)))
print(paste("MSE Prueba:", round(mse_test, 2)))

# Gráfico comparativo de Predicción vs Realidad
par(mfrow = c(1, 1)) # Restauramos la vista de la gráfica
plot(test_num$price, pred_multi,
     main = "Predicción vs Precio Real (Modelo Multivariado)",
     xlab = "Precio Real",
     ylab = "Precio Predicho")
abline(0, 1, col = "red", lwd = 2)

# Análisis de residuos
par(mfrow = c(2, 2))
plot(modelo_multi)
```
En este paso, el modelo tomó en cuenta múltiples características de infraestructura y popularidad a la vez para intentar estimar el precio de manera más precisa. Al comparar gráficamente la predicción con el precio real, observamos qué tanto se ajustan nuestros cálculos a la realidad. Además, calculamos los errores en ambas fases (entrenamiento y prueba) para evaluar el aprendizaje general del algoritmo

# Ejercicio 9: Análisis del Modelo y Multicolinealidad
```{r}
library(car)
library(corrplot)

# Evaluamos la multicolinealidad usando el Factor de Inflación de Varianza (VIF)
vif_values <- vif(modelo_multi)
print(vif_values)

# Visualizamos las redundancias mediante una matriz de correlación
par(mfrow = c(1, 1))
cor_matrix <- cor(train_num)
corrplot(cor_matrix, method = "color", type = "upper", 
         tl.col = "black", tl.srt = 45, addCoef.col = "black", number.cex = 0.7)

# Modelo Reducido: Eliminamos variables redundantes detectadas
modelo_reducido <- lm(price ~ accommodates + bathrooms + number_of_reviews + availability_365, 
                      data = train_num)
summary(modelo_reducido)

# Evaluamos el desempeño del nuevo modelo más limpio
pred_reducido <- predict(modelo_reducido, newdata = test_num)
mse_reducido <- mean((test_num$price - pred_reducido)^2)
print(paste("MSE Modelo Reducido:", round(mse_reducido, 2)))
```
Evaluamos si nuestro modelo contenía variables que aportaban información repetida (multicolinealidad). Al revisar las métricas y la matriz de correlación, notamos que características como el número de camas, las habitaciones y la capacidad total están altamente vinculadas entre sí, ya que esencialmente miden el mismo aspecto del tamaño de la vivienda

Asimismo, al comparar los errores del conjunto de prueba y el de entrenamiento, notamos resultados bastante parecidos, lo que nos permite concluir que el modelo no sufre de un sobreajuste severo (overfitting). De todas formas, construimos un modelo reducido eliminando las variables que causaban redundancia para lograr una predicción más estable y limpia



# Ejercicio 10: Modelo Óptimo y Análisis de Residuos
```{r}
# Creamos un modelo seleccionando solo los mejores predictores, 
# evitando las variables redundantes (camas/habitaciones) e incluyendo el tipo de habitación.
modelo_optimo <- lm(price ~ accommodates + bathrooms + number_of_reviews + room_type, data = train)

# 1. Veamos el resumen para conocer el R cuadrado y la significancia de las variables
summary(modelo_optimo)

# 2. Análisis gráfico de los residuos para determinar la calidad del modelo
par(mfrow = c(2, 2))
plot(modelo_optimo)

# 3. Restauramos la vista de las gráficas 
par(mfrow = c(1, 1))
```
Para corregir la multicolinealidad detectada, construimos un modelo óptimo seleccionando únicamente las variables más determinantes y evitando redundancias: la capacidad total (accommodates), el número de baños, el tipo de habitación y la cantidad de reseñas.

Al analizar el resumen del modelo, confirmamos que todas estas variables son estadísticamente significativas (p-value < 0.05). Por ejemplo, el modelo confirma numéricamente que las habitaciones privadas y compartidas reducen drásticamente el precio en comparación con una casa entera. Sin embargo, el R-cuadrado ajustado obtenido es de 0.15, indicando que este modelo lineal solo explica el 15% de la variabilidad del precio.

Al observar los gráficos de residuos, notamos que los errores no se distribuyen de manera perfectamente aleatoria, especialmente en los extremos, lo que indica que aún existen valores atípicos (propiedades excesivamente caras) que el modelo lineal estándar no logra capturar bien.

# Ejercicio 11: Modelo con Regularización (Lasso)
```{r}
library(glmnet)

# Preparar datos de entrenamiento
x_train <- model.matrix(price ~ accommodates + bathrooms + number_of_reviews + room_type, data = train)[, -1]
y_train <- train$price

# Preparar datos de prueba
x_test <- model.matrix(price ~ accommodates + bathrooms + number_of_reviews + room_type, data = test)[, -1]
y_test <- test$price

# Entrenar el modelo Lasso (alpha = 1) usando validación cruzada para encontrar el mejor lambda
set.seed(123)
modelo_lasso <- cv.glmnet(x_train, y_train, alpha = 1)

# Ver el mejor valor de penalización (lambda)
cat("El mejor valor de lambda encontrado es:", modelo_lasso$lambda.min, "\n")

# Predicción con el modelo Lasso usando el mejor lambda
pred_lasso <- predict(modelo_lasso, s = "lambda.min", newx = x_test)

# Calcular el Error Cuadrático Medio (MSE) del modelo Lasso
mse_lasso <- mean((y_test - pred_lasso)^2)
cat("Error Cuadrático Medio (MSE) Lasso:", mse_lasso, "\n")
```
Para evitar el sobreajuste y mejorar la capacidad de generalización, aplicamos el algoritmo de regularización Lasso. Este método penaliza las variables menos útiles llevándolas a cero, dejándonos solo con las más importantes. Tras aplicar validación cruzada, el algoritmo determinó que el nivel de penalización óptimo (lambda) era de 6.71. Al evaluar este modelo con nuestros datos de prueba, obtuvimos un Error Cuadrático Medio (MSE) de 13,320,844

# Ejercicios 12 y 13: Comparación de Modelos
```{r}
# Primero, calculamos el MSE del modelo óptimo (Punto 10) con los datos de prueba
pred_optimo <- predict(modelo_optimo, newdata = test)
mse_optimo <- mean((test$price - pred_optimo)^2, na.rm = TRUE)

# Creamos una tabla resumen con todos los resultados obtenidos
# Asegúrate de que mse_uni y mse_test sigan en tu entorno (fueron creados en los Puntos 7 y 8)
resultados_comparativos <- data.frame(
  Modelo = c("Univariado", "Multivariado (Completo)", "Multivariado (Óptimo)", "Lasso"),
  MSE = c(mse_uni, mse_test, mse_optimo, mse_lasso)
)

print(resultados_comparativos)

# Gráfico comparativo de la efectividad de los modelos
library(ggplot2)

ggplot(resultados_comparativos, aes(x = reorder(Modelo, MSE), y = MSE, fill = Modelo)) +
  geom_bar(stat = "identity", color = "black") +
  theme_minimal() +
  labs(title = "Comparación de Errores (MSE) entre Modelos",
       subtitle = "Menor error indica un mejor desempeño",
       x = "Tipo de Modelo",
       y = "Error Cuadrático Medio (MSE)") +
  theme(axis.text.x = element_text(angle = 15, hjust = 1),
        legend.position = "none")
```
Para determinar la eficiencia de nuestros algoritmos, utilizamos el Error Cuadrático Medio (MSE) como métrica principal, la cual mide qué tan alejadas estuvieron nuestras predicciones de los precios reales en el conjunto de prueba. Los resultados muestran que el modelo Univariado tuvo el error más alto (18,807,595), lo cual era de esperarse al depender de una sola característica. El modelo Multivariado Completo mejoró ligeramente el desempeño (17,893,525), pero seguía afectado por información redundante.

# Discusión y Selección del Mejor Modelo:
Los mejores resultados se concentraron en los dos últimos modelos. El modelo Lasso logró reducir drásticamente el error a 13,320,844 al penalizar y descartar automáticamente las variables menos útiles. Sin embargo, el modelo Multivariado Óptimo (donde seleccionamos manualmente la capacidad, baños, cantidad de reseñas y tipo de habitación tras analizar la multicolinealidad) fue el ganador absoluto con el error más bajo de todos: 13,318,980.

En conclusión, para cumplir con el objetivo de SmartStay Advisors de estimar precios competitivos , la elección del mejor algoritmo predictivo recae en el modelo Multivariado Óptimo. Demostramos que una selección de variables fundamentada en el análisis exploratorio puede igualar o incluso superar a técnicas automáticas de regularización.

Como recomendación final para la consultoría, es importante destacar que los precios de los alojamientos en plataformas como Airbnb no siempre siguen un comportamiento estrictamente lineal. Aunque logramos reducir el error significativamente, para futuras implementaciones se sugiere explorar algoritmos no lineales (como árboles de decisión) que puedan capturar mejor el impacto de los barrios específicos y la estacionalidad para lograr estimaciones aún más precisas.

